---
title: "RELATÓRIO IDRGP 2025 - VERSÃO AUTOMATIZADA"
author: "SEPLAN/CPMA"
date: "2026-04-22"
output: html_document
---

# Introdução
Ácrescentar Texto]

# Carregando bibliotcas

```{r, include=FALSE}

library(tidyverse)   # manipulação e visualização de dados
library(readxl)      # leitura de arquivos Excel
library(janitor)     # padronização de nomes de colunas
library(scales)      # formatação de eixos em gráficos
library(writexl)     # exportação para Excel
library(sf)          # dados geoespaciais e mapas
library(ggplot2)     # visualização de dados

```


# 01 IDRGP ALVO ===============================================================

## 1.1 Introdução --------------------------------------------------------------

O IDRGP Alvo é o índice de referência que indica qual proporção dos gastos públicos deveria ser destinada a cada subprefeitura. É calculado com base no Índice de Vulnerabilidade Urbana (IVU), elaborado pela SEPLAN/CPMA.

## 1.2 IDRGP 2022 (índice de referência original do ciclo PPA) ----------------
```{r}

if (aplicar_indice_2022) {
  
  df_idrgp <- tibble(
    subprefeitura = c(
      "Subprefeitura Capela do Socorro",    "Subprefeitura M'Boi Mirim",
      "Subprefeitura Campo Limpo",          "Subprefeitura São Mateus",
      "Subprefeitura Itaquera",             "Subprefeitura Cidade Ademar",
      "Subprefeitura Freguesia/Brasilândia","Subprefeitura São Miguel Paulista",
      "Subprefeitura Itaim Paulista",       "Subprefeitura Pirituba/Jaraguá",
      "Subprefeitura Parelheiros",          "Subprefeitura Jaçanã/Tremembé",
      "Subprefeitura Sapopemba",            "Subprefeitura de Guaianases",
      "Subprefeitura Penha",                "Subprefeitura Ipiranga",
      "Subprefeitura Cidade Tiradentes",    "Subprefeitura Casa Verde/Cachoeirinha",
      "Subprefeitura Perus/Anhanguera",     "Subprefeitura Butantã",
      "Subprefeitura Ermelino Matarazzo",   "Subprefeitura de Vila Prudente",
      "Subprefeitura Sé",                   "Subprefeitura Vila Maria/Vila Guilherme",
      "Subprefeitura Aricanduva/Formosa/Carrão", "Subprefeitura Jabaquara",
      "Subprefeitura Mooca",                "Subprefeitura Santana/Tucuruvi",
      "Subprefeitura Lapa",                 "Subprefeitura Santo Amaro",
      "Subprefeitura Vila Mariana",         "Subprefeitura Pinheiros"
    ),
    idrgp_alvo = c(
      0.0708, 0.0706, 0.0616, 0.0511, 0.0487, 0.0483, 0.0456, 0.0419,
      0.0406, 0.0377, 0.0374, 0.0364, 0.0353, 0.0346, 0.0346, 0.0291,
      0.0278, 0.0270, 0.0258, 0.0250, 0.0210, 0.0183, 0.0179, 0.0167,
      0.0157, 0.0150, 0.0150, 0.0146, 0.0113, 0.0094, 0.0086, 0.0068
    )
  ) |>
    mutate(
      subprefeitura = str_replace_all(subprefeitura, "^Subprefeitura de ", ""),
      subprefeitura = str_replace_all(subprefeitura, "^Subprefeitura ",    ""),
      subprefeitura = str_replace_all(subprefeitura, "-", "/")
    ) |>
    arrange(desc(idrgp_alvo))
  
  cat("IDRGP 2022 carregado. Soma do índice:", round(sum(df_idrgp$idrgp_alvo), 6), "\n")
}

```

## 1.3 IDRGP 2024 (baseado no IVU 2024) ----------------------------------------

```{r}

if (aplicar_indice_2024) {
  
  df_idrgp <- read_excel("df_integrado_2024.xlsx", sheet = "Sheet1") |>
    clean_names() |>
    select(subprefeitura, idrgp_alvo) |>
    mutate(
      subprefeitura = str_replace_all(subprefeitura, "^Subprefeitura de ", ""),
      subprefeitura = str_replace_all(subprefeitura, "^Subprefeitura ",    "")
    )
  
  cat("IDRGP 2024 carregado. Soma do índice:", round(sum(df_idrgp$idrgp_alvo, na.rm = TRUE), 6), "\n")
}

```


# 02. Atualização IDRGP com ORÇAMENTO 2025 

## 2.1 Introdução 

Nesta seção serão importados e processados os dados de regionalização da execução orçamentária de 2025, provenientes do site da Secretaria de Planejamento e Eficiência. A base é o fundamento do cálculo do IDRGP Real 2025.

## 2.2 Coleta ------------------------------------------------------------------

```{r}

url <- "https://prefeitura.sp.gov.br/cidade/secretarias/upload/seplan/arquivos/Exercicio_2025/basedadosDA_2025.xlsx"

download.file(url, destfile = "basedadosDA_2025.xlsx", mode = "wb")

# Verifica as abas disponíveis no arquivo
excel_sheets("basedadosDA_2025.xlsx")

# Importa a base de despesas
original_orcamento <- read_excel("basedadosDA_2025.xlsx")

```



## 2.3 Exploração --------------------------------------------------------------
```{r}

```


