---
title: "IDRGP 2025 - Índice de Distribuição Regional dos Gastos Públicos (Ciclo PPA 2022-2025)"
author: "CPMA/SIME/SEPLAN/PMSP"
date: "`r Sys.Date()`"
output:
  html_document:
    toc: true
    toc_float: true
    toc_depth: 3
    number_sections: true
    theme: flatly
    highlight: tango
    code_folding: show
    df_print: paged
---


#1. Apresentação do Projeto

O Índice de Distribuição Regional do Gasto Público (IDRGP) é um instrumento previsto no Plano Plurianual (PPA 2022–2025) do Município de São Paulo, instituído pela Lei nº 17.729/2021. Seu objetivo é apoiar a análise das desigualdades territoriais a partir da distribuição regionalizada do gasto público municipal.

Este script apresenta, de forma reprodutível e transparente, o processo de cálculo e análise dos indicadores que compõem o IDRGP. A metodologia articula dois componentes principais:

Alocação Orçamentária Esperada (AOE): estimativa de distribuição ideal dos recursos, considerando indicadores de vulnerabilidade urbana e desigualdade territorial;
Alocação Orçamentária Realizada (AOR): mensuração da execução orçamentária efetivamente liquidada nas subprefeituras do município.

O IDRGP resulta da diferença entre a distribuição esperada e a realizada:

IDRGP = AOE − AOR

O código também consolida informações territoriais, tabelas analíticas, mapas e séries históricas para apoiar processos de monitoramento, transparência pública e avaliação territorial do orçamento municipal.

#2. Objetivos da Análise

Este script organiza e processa dados de execução orçamentária territorializada, produzindo indicadores e materiais analíticos para acompanhamento do ciclo do PPA 2022–2025.

Os principais produtos gerados são:

*Indicadores comparativos entre distribuição esperada e execução realizada;
*Séries históricas da execução orçamentária territorializada;
*Mapas temáticos por subprefeitura;
*Tabelas consolidadas para transparência e dados abertos;
*Produtos gráficos voltados ao monitoramento territorial do gasto público.

# 3. Estrutura do Ambiente e Pacotes

Este bloco prepara o ambiente de execução do projeto, carregando os pacotes necessários e organizando automaticamente as pastas de saída.

```{r pacotes, message=FALSE, warning=FALSE}
pacotes <- c("tidyverse", "readxl", "writexl", "openxlsx", "janitor", "sf", "readxl",
             "ggplot2", "scales", "stringi", "stringr", "DT", "knitr", "here", "ggspatial", "dplyr")

lapply(pacotes, library, character.only = TRUE)

pasta_dados <- here::here("dados")
rmd_dir <- tryCatch({
  input_atual <- knitr::current_input(dir = TRUE)
  if (!is.null(input_atual) && length(input_atual) > 0 && !is.na(input_atual) && nzchar(input_atual)) {
    dirname(normalizePath(input_atual, winslash = "/", mustWork = FALSE))
  } else if (requireNamespace("rstudioapi", quietly = TRUE) && rstudioapi::isAvailable()) {
    dirname(normalizePath(rstudioapi::getActiveDocumentContext()$path, winslash = "/", mustWork = FALSE))
  } else {
    normalizePath(getwd(), winslash = "/", mustWork = FALSE)
  }
}, error = function(e) normalizePath(getwd(), winslash = "/", mustWork = FALSE))

pasta_saida <- file.path(rmd_dir, "resultados", "dados_2025")

dir.create(file.path(pasta_saida, "graficos"), recursive = TRUE, showWarnings = FALSE)
dir.create(file.path(pasta_saida, "tabelas"), recursive = TRUE, showWarnings = FALSE)
dir.create(file.path(pasta_saida, "mapas"), recursive = TRUE, showWarnings = FALSE)
dir.create(file.path(pasta_saida, "mapas_subprefeituras"), recursive = TRUE, showWarnings = FALSE)

cat("Pasta de saída dos resultados:\n", normalizePath(pasta_saida, winslash = "/", mustWork = FALSE), "\n")
cat("Subpastas de saída criadas/verificadas: graficos, tabelas, mapas, mapas_subprefeituras\n")

MARCO_PPA <- 5e9
```

# 4. Estrutura dos Dados e Padronização Territorial

Nesta etapa são definidas funções auxiliares e tabelas de referência utilizadas para padronizar os nomes das subprefeituras e garantir compatibilidade entre diferentes bases de dados.

```{r funcao_norm_name}
norm_name <- function(x) {
  x_norm <- x |>
    str_to_lower() |>
    str_squish() |>
    str_replace_all("[áàâãä]", "a") |>
    str_replace_all("[éèêë]",  "e") |>
    str_replace_all("[íìîï]",  "i") |>
    str_replace_all("[óòôõö]", "o") |>
    str_replace_all("[úùûü]",  "u") |>
    str_replace_all("ç",       "c") |>
    str_replace_all("^subprefeitura de ", "") |>
    str_replace_all("^subprefeitura ",    "") |>
    str_replace_all("[^a-z0-9]",          "")
    
  dplyr::case_when(
    str_detect(x_norm, "freguesia") ~ "freguesiabrasilandia",
    str_detect(x_norm, "aricanduva") ~ "aricanduvaformosacarrao",
    str_detect(x_norm, "casaverde") ~ "casaverdecachoeirinha",
    str_detect(x_norm, "saomiguel") ~ "saomiguelpaulista",
    str_detect(x_norm, "perus") ~ "perusanhanguera",
    x_norm == "vilamariana" ~ "vilamariana",
    x_norm %in% c("vilamaria", "vilamariavilaguilherme") ~ "vilamariavilaguilherme",
    str_detect(x_norm, "pirituba") ~ "piritubajaragua",
    str_detect(x_norm, "santana") ~ "santanatucuruvi",
    str_detect(x_norm, "jacana") ~ "jacanatremembe",
    str_detect(x_norm, "mboi") ~ "mboimirim",
    TRUE ~ x_norm
  )
}
```

```{r df_siglas}
df_siglas <- tibble(
  sigla = c("AF","BT","CL","CS","CV","AD","CT","EM","FO","GU",
            "IP","IT","IQ","JA","JT","LA","MB","MO","PA","PE",
            "PR","PI","PJ","ST","SA","SM","MP","SB","SE","MG","VM","VP"),
  subprefeitura = c(
    "Aricanduva/Formosa/Carrão", "Butantã",               "Campo Limpo",
    "Capela do Socorro",          "Casa Verde/Cachoeirinha","Cidade Ademar",
    "Cidade Tiradentes",          "Ermelino Matarazzo",    "Freguesia/Brasilândia",
    "Guaianases",                 "Ipiranga",              "Itaim Paulista",
    "Itaquera",                   "Jabaquara",             "Jaçanã/Tremembé",
    "Lapa",                       "M'Boi Mirim",           "Mooca",
    "Parelheiros",                "Penha",                 "Perus/Anhanguera",
    "Pinheiros",                  "Pirituba/Jaraguá",      "Santana/Tucuruvi",
    "Santo Amaro",                "São Mateus",            "São Miguel Paulista",
    "Sapopemba",                  "Sé",                    "Vila Maria/Vila Guilherme",
    "Vila Mariana",               "Vila Prudente"
  )
)
print(head(df_siglas, 5))
```

Definição dos caminhos das bases brutas para a posterior filtragem da cesta.

```{r caminhos}
pasta_dados <- "dados"
pasta_dados <- normalizePath(pasta_dados, winslash = "/", mustWork = FALSE)

arquivo_2022 <- file.path(pasta_dados, "base_2022_SEPLAN_IDRGP_2025")
arquivo_2023 <- file.path(pasta_dados, "base_2023_SEPLAN_IDRGP_2025")
arquivo_2024 <- file.path(pasta_dados, "base_2024_SEPLAN_IDRGP_2025")
arquivo_2025 <- file.path(pasta_dados, "base_2025_SEPLAN_IDRGP_2025")

arquivo_ivu  <- file.path(pasta_dados, "ivu_subprefeituras_2025.xlsx")
arquivo_shp  <- file.path(pasta_dados, "subprefeitura_v2.shp")
arquivo_shp  <- file.path(pasta_dados, "distrito_municipal_v2.shp")
```

# 5. Funções Auxiliares

Nesta seção, definimos as funções auxiliares que serão utilizadas ao longo de todo o processamento, incluindo rotinas de padronização territorial, formatação de números, moedas e valores estatísticos.

```{r funcoes_auxiliares, message=FALSE, warning=FALSE}
padronizar_subprefeitura <- function(x) {
  x_norm <- as.character(x) |>
    str_to_lower() |>
    str_squish() |>
    str_replace_all("^subprefeitura de ", "") |>
    str_replace_all("^subprefeitura ", "")
  
  case_when(
    str_detect(x_norm, "supra centro") ~ "se",
    str_detect(x_norm, "sao miguel") ~ "sao miguel paulista",
    str_detect(x_norm, "itaim") & !str_detect(x_norm, "paulista") ~ "itaim paulista",
    str_detect(x_norm, "perus") ~ "perus/anhanguera",
    str_detect(x_norm, "m'boi") | str_detect(x_norm, "m boi") | str_detect(x_norm, "mboi") ~ "m'boi mirim",
    TRUE ~ as.character(x)
  )
}

formatar_reais <- function(x) {
  paste0("R$ ", format(round(x, 2), big.mark = ".", decimal.mark = ",", nsmall = 2, scientific = FALSE, trim = TRUE))
}

formatar_percentual <- function(x) {
  scales::percent(x, accuracy = 0.01, decimal.mark = ",", big.mark = ".")
}
```

# 6. Importação e Preparação Inicial (Cesta, IVU e Geometrias)

Carrega-se a tabela de referência que define as ações que compõem a Cesta, os dados de Vulnerabilidade Urbana (IVU) para 2025 e os recortes territoriais (shapefiles). O IVU servirá como parâmetro para a Alocação Orçamentária Esperada (AOE).

```{r importacao_inicial, message=FALSE, warning=FALSE}
cesta_ref <- read_excel(file.path(pasta_dados, "Despesas_IDRGP_2024.xlsx")) |>
  clean_names()

codigos_cesta <- unique(cesta_ref$codigo_acao)

ivu_df <- tibble(
  subprefeitura = c("Capela do Socorro", "M'Boi Mirim", "Campo Limpo", "São Mateus", "Cidade Ademar", 
                    "Itaquera", "Freguesia/Brasilândia", "Parelheiros", "São Miguel Paulista", 
                    "Jaçanã/Tremembé", "Pirituba/Jaraguá", "Itaim Paulista", "Penha", "Butantã", 
                    "Guaianases", "Sapopemba", "Ipiranga", "Cidade Tiradentes", "Casa Verde/Cachoeirinha", 
                    "Perus/Anhanguera", "Sé", "Ermelino Matarazzo", "Mooca", "Vila Maria/Vila Guilherme", 
                    "Vila Prudente", "Jabaquara", "Santana/Tucuruvi", "Aricanduva/Formosa/Carrão", 
                    "Lapa", "Vila Mariana", "Santo Amaro", "Pinheiros"),
  idrgp_alvo = c(0.0823, 0.0768, 0.0705, 0.0578, 0.0543, 0.0498, 0.0449, 0.0419, 0.0400, 0.0362, 
                 0.0355, 0.0344, 0.0333, 0.0314, 0.0311, 0.0285, 0.0285, 0.0248, 0.0229, 0.0213, 
                 0.0177, 0.0156, 0.0152, 0.0147, 0.0147, 0.0146, 0.0144, 0.0128, 0.0120, 0.0079, 
                 0.0078, 0.0063)
) |> mutate(join_key = norm_name(subprefeitura))

if (nrow(ivu_df) != 32 || n_distinct(ivu_df$join_key) != 32) {
  stop("A tabela IVU precisa ter 32 subprefeituras com 32 join_key únicos.")
}

ivu_unico <- ivu_df |>
  select(join_key, idrgp_alvo) |>
  distinct()

sf_sp <- st_read(file.path(pasta_dados, "subprefeitura_v2.shp"), quiet = TRUE) |> clean_names()
col_nome <- intersect(names(sf_sp), c("sp_nome", "nm_subpref", "subprefei", "nome"))[1]
sf_sp <- sf_sp |> rename(sp_nome = all_of(col_nome)) |> mutate(join_key = norm_name(sp_nome))

distritos_sf <- st_read(file.path(pasta_dados, "distrito_municipal_v2.shp"), quiet = TRUE) |> clean_names()

cat("\nVisualização do Ranking Alvo AOE (Todas as 32 Subprefeituras):\n")
print(as.data.frame(ivu_df))
```

# 7. Leitura e Integração das Bases (Filtro pela Coluna Subprefeitura e Cesta)

Lê as grandes bases de execução orçamentária dos 4 anos. O tratamento principal consiste em duas etapas de filtro fundamentais: a filtragem explícita pela coluna **Subprefeitura** (removendo "Supra", nulos ou vazios) sem utilizar qualquer outra coluna de regionalização para este fim, e o cruzamento estrito com os códigos de ações que formam a Cesta de investimentos do IDRGP. TODO o cálculo metodológico do IDRGP a partir deste ponto avalia apenas os gastos da Cesta. Em paralelo, cria-se um objeto auxiliar sem filtro de Cesta, usado exclusivamente no indicador de valor total do ciclo do perfil por subprefeitura.

```{r importacao_e_filtro, message=FALSE, warning=FALSE}
ler_base_filtrada <- function(caminho, ano_base) {
  df <- read_excel(paste0(caminho, ".xlsx")) |> clean_names()
  
  df |>
    filter(
      !is.na(subprefeitura),
      str_squish(subprefeitura) != "",
      !str_detect(str_to_lower(str_squish(subprefeitura)), "^supra")
    ) |>
    filter(codigo_proj_ativ %in% codigos_cesta) |>
    mutate(
      ano_empenho = as.integer(ano_base),
      subprefeitura_limpa = padronizar_subprefeitura(subprefeitura),
      join_key = norm_name(subprefeitura_limpa),
      valor_num = suppressWarnings(as.numeric(valor_detalhamento_acao))
    ) |>
    inner_join(df_siglas |> mutate(join_key = norm_name(subprefeitura)), by = "join_key") |>
    select(ano_empenho, subprefeitura = subprefeitura.y, sigla, join_key, codigo_proj_ativ, descricao_proj_ativ, valor_num)
}

ler_base_territorial_total <- function(caminho, ano_base) {
  df <- read_excel(paste0(caminho, ".xlsx")) |> clean_names()
  
  df |>
    filter(
      !is.na(subprefeitura),
      str_squish(subprefeitura) != "",
      !str_detect(str_to_lower(str_squish(subprefeitura)), "^supra")
    ) |>
    mutate(
      ano_empenho = as.integer(ano_base),
      subprefeitura_limpa = padronizar_subprefeitura(subprefeitura),
      join_key = norm_name(subprefeitura_limpa),
      valor_num = suppressWarnings(as.numeric(valor_detalhamento_acao))
    ) |>
    inner_join(df_siglas |> mutate(join_key = norm_name(subprefeitura)), by = "join_key") |>
    select(ano_empenho, subprefeitura = subprefeitura.y, sigla, join_key, valor_num)
}

dados_cesta <- bind_rows(
  ler_base_filtrada(arquivo_2022, 2022),
  ler_base_filtrada(arquivo_2023, 2023),
  ler_base_filtrada(arquivo_2024, 2024),
  ler_base_filtrada(arquivo_2025, 2025)
) |> filter(!is.na(valor_num))

total_ciclo_territorial <- bind_rows(
  ler_base_territorial_total(arquivo_2022, 2022),
  ler_base_territorial_total(arquivo_2023, 2023),
  ler_base_territorial_total(arquivo_2024, 2024),
  ler_base_territorial_total(arquivo_2025, 2025)
) |>
  filter(!is.na(valor_num)) |>
  group_by(subprefeitura, sigla, join_key) |>
  summarise(valor_total_ciclo = sum(valor_num, na.rm = TRUE), .groups = "drop")

cat("\nVisualização da Cesta Consolidada:\n")
print(head(dados_cesta, 5))
```

# 7.1. Controle da Cesta de Ações

Gera a tabela `cesta_acoes_controle`, configurando a relação 1 para N das ações por ano. A soma total dessas ações representa a Cesta agregada.

```{r cesta_controle, message=FALSE, warning=FALSE}
cesta_acoes_controle <- dados_cesta |>
  group_by(ano_empenho, subprefeitura, sigla, join_key, codigo_proj_ativ, descricao_proj_ativ) |>
  summarise(valor_acao = sum(valor_num, na.rm = TRUE), .groups = "drop")

cat("\nTabela cesta_acoes_controle (Amostra):\n")
print(head(cesta_acoes_controle, 5))
```

# 7.2. Agregação da Cesta por Subprefeitura e Verificações

Com base na tabela de controle (1 para N), consolida a soma das ações para cada subprefeitura e ano (1 para 1). Executa as verificações de conformidade exigidas antes de seguir com a análise.

```{r agregacao_e_verificacao, message=FALSE, warning=FALSE}
cesta_agregada_pre <- cesta_acoes_controle |>
  group_by(ano_empenho, subprefeitura, sigla, join_key) |>
  summarise(valor_cesta = sum(valor_acao, na.rm = TRUE), .groups = "drop")

# Verificação 1: Pertencimento à Cesta
acoes_encontradas <- unique(dados_cesta$codigo_proj_ativ)
acoes_faltantes_base <- setdiff(acoes_encontradas, codigos_cesta)
if(length(acoes_faltantes_base) == 0) {
  cat("[OK] Todas as ações presentes nos dados pertencem estritamente à planilha de controle.\n")
}

# Verificação 2: Consistência dos Totais
total_controle <- sum(cesta_acoes_controle$valor_acao, na.rm = TRUE)
total_agregado <- sum(cesta_agregada_pre$valor_cesta, na.rm = TRUE)
if(round(total_controle, 2) == round(total_agregado, 2)) {
  cat("[OK] Os totais anuais agregados correspondem à soma das ações detalhadas.\n")
}

# Verificação 3: Representatividade Territorial Completa (Expand Grid)
base_completa <- expand_grid(
  join_key = ivu_df$join_key,
  ano_empenho = 2022:2025
) |> 
  left_join(df_siglas |> mutate(join_key = norm_name(subprefeitura)), by = "join_key")

cesta_agregada <- base_completa |>
  left_join(cesta_agregada_pre |> select(ano_empenho, join_key, valor_cesta), by = c("ano_empenho", "join_key")) |>
  mutate(valor_cesta = replace_na(valor_cesta, 0)) |>
  select(ano_empenho, subprefeitura, sigla, join_key, valor_cesta)

sub_check <- cesta_agregada |> group_by(ano_empenho) |> summarise(n = n_distinct(subprefeitura), .groups = "drop")
if(all(sub_check$n == 32)) {
  cat("[OK] Todas as 32 subprefeituras estão representadas em todos os anos.\n\n")
}

cat("Tabela cesta_agregada final (Amostra):\n")
print(head(cesta_agregada |> select(ano_empenho, subprefeitura, valor_cesta), 10))
```

# 7.3. Qualificação das Ações da Cesta por Subprefeitura

Gera um quadro de adequação que mensura a quantidade de ações distintas da Cesta efetivamente executadas por cada subprefeitura ao longo de cada ano. Inclui o cálculo da "Taxa de Adequação/Cobertura" (percentual de ações executadas frente ao total de ações possíveis mapeadas na Cesta) e o valor total mobilizado.

```{r qualificacao_cesta, message=FALSE, warning=FALSE}
total_acoes_cesta <- length(codigos_cesta)

qualificacao_cesta <- cesta_acoes_controle |>
  group_by(ano_empenho, subprefeitura, sigla) |>
  summarise(
    qtd_acoes_executadas = n_distinct(codigo_proj_ativ),
    valor_total = sum(valor_acao, na.rm = TRUE),
    .groups = "drop"
  ) |>
  mutate(
    taxa_adequacao = qtd_acoes_executadas / total_acoes_cesta
  ) |>
  arrange(ano_empenho, desc(qtd_acoes_executadas))

cat(paste0("\nTotal de ações únicas possíveis na Cesta de Referência: ", total_acoes_cesta, "\n\n"))
cat("Tabela de Qualificação e Adequação (Amostra):\n")
print(head(qualificacao_cesta |> select(ano_empenho, subprefeitura, qtd_acoes_executadas, taxa_adequacao, valor_total), 10))
```

# 8. TOP 10 Ações da Cesta por Subprefeitura (2025 e Ciclo)

Levanta os 10 maiores projetos executados da cesta em cada território para o ano de 2025 e para o ciclo completo (2022-2025), organizando-os em ordem decrescente.

```{r top10_cesta, message=FALSE, warning=FALSE}
top10_cesta_2025 <- dados_cesta |>
  filter(ano_empenho == 2025) |>
  group_by(subprefeitura, sigla, codigo_proj_ativ, descricao_proj_ativ) |>
  summarise(valor_total = sum(valor_num, na.rm = TRUE), .groups = "drop") |>
  group_by(subprefeitura) |>
  slice_max(order_by = valor_total, n = 10, with_ties = FALSE) |>
  arrange(subprefeitura, desc(valor_total)) |>
  ungroup()

top10_cesta_ciclo <- dados_cesta |>
  group_by(subprefeitura, sigla, codigo_proj_ativ, descricao_proj_ativ) |>
  summarise(valor_total_ciclo = sum(valor_num, na.rm = TRUE), .groups = "drop") |>
  group_by(subprefeitura) |>
  slice_max(order_by = valor_total_ciclo, n = 10, with_ties = FALSE) |>
  arrange(subprefeitura, desc(valor_total_ciclo)) |>
  ungroup()

cat("\nTOP 10 Cesta 2025 (Amostra):\n")
print(head(top10_cesta_2025, 3))
cat("\nTOP 10 Cesta Ciclo (Amostra):\n")
print(head(top10_cesta_ciclo, 3))
```

# 9. Consolidação para o Cálculo do IDRGP (Alocação Realizada)

Repassa a base agregada e auditada no passo 7.2 para o pipeline da Alocação Orçamentária Realizada (AOR) no cálculo do IDRGP.

```{r agregacao_cesta, message=FALSE, warning=FALSE}
df_agr_cesta <- cesta_agregada |>
  rename(valor_ano = valor_cesta)

cat("\nBase para Cálculo do IDRGP (Amostra):\n")
print(head(df_agr_cesta, 5))
```

# 10. Cálculo do IDRGP, Avaliação Estatística e Classificação (2025)

Aplica o componente metodológico do índice, comparando a distribuição territorial esperada dos recursos públicos (AOE – Alocação Orçamentária Esperada, derivada do IVU) com a distribuição efetivamente realizada dos gastos da cesta de ações (AOR – Alocação Orçamentária Realizada).

Inicialmente é calculada, para cada subprefeitura, a diferença entre o IDRGP Realizado e o IDRGP Alvo. Em seguida, aplica-se o Teste de Kolmogorov-Smirnov (KS) à distribuição dessas diferenças, com o objetivo de verificar sua aderência à distribuição normal e subsidiar a escolha do procedimento estatístico mais adequado.

Quando a hipótese de normalidade não é atendida, utiliza-se o teste não paramétrico de Wilcoxon para amostras pareadas. Caso contrário, emprega-se o teste t pareado. A partir do intervalo de confiança estimado pelo teste selecionado, são definidos os limites estatísticos de classificação.

As subprefeituras são então classificadas em três grupos:

* **Abaixo do IDRGP Alvo**: diferenças inferiores ao limite inferior do intervalo de confiança;
* **Dentro do IDRGP Alvo**: diferenças compreendidas entre os limites inferior e superior do intervalo de confiança;
* **Acima do IDRGP Alvo**: diferenças superiores ao limite superior do intervalo de confiança.

Dessa forma, a classificação deixa de depender de limiares arbitrários e passa a refletir a distribuição efetivamente observada dos dados. A tabela `df_integrado` consolida os resultados do IDRGP, os desvios observados e a classificação estatística das subprefeituras.

```{r calculo_idrgp, message=FALSE, warning=FALSE}

df_idrgp_2025 <- df_agr_cesta |>
  filter(ano_empenho == 2025) |>
  mutate(total_cesta_mun = sum(valor_ano, na.rm = TRUE)) |>
  left_join(ivu_unico, by = "join_key") |>
  mutate(
    idrgp_real = valor_ano / total_cesta_mun,
    diferenca = idrgp_real - idrgp_alvo,
    var_percentual = diferenca / idrgp_alvo,
    valor_previsto = idrgp_alvo * total_cesta_mun,
    status_valor = if_else(valor_ano >= valor_previsto,
                           "Valor previsto superado",
                           "Valor previsto não atingido")
  )

teste_ks_25 <- ks.test(scale(df_idrgp_2025$diferenca)[,1], "pnorm")

teste_25 <- if (teste_ks_25$p.value <= 0.05) {
  wilcox.test(df_idrgp_2025$idrgp_real,
              df_idrgp_2025$idrgp_alvo,
              paired = TRUE,
              conf.int = TRUE)
} else {
  t.test(df_idrgp_2025$idrgp_real,
         df_idrgp_2025$idrgp_alvo,
         paired = TRUE)
}

metodo_teste <- ifelse(teste_ks_25$p.value <= 0.05,
                       "Wilcoxon Pareado",
                       "Teste t Pareado")

ic_inf_25 <- teste_25$conf.int[1]
ic_sup_25 <- teste_25$conf.int[2]

df_idrgp_2025 <- df_idrgp_2025 |>
  mutate(
    status_estatistico = case_when(
      diferenca < ic_inf_25 ~ "Abaixo do IDRGP Alvo",
      diferenca > ic_sup_25 ~ "Acima do IDRGP Alvo",
      TRUE ~ "Dentro do IDRGP Alvo"
    ),
    status_estatistico = factor(
      status_estatistico,
      levels = c("Abaixo do IDRGP Alvo",
                 "Dentro do IDRGP Alvo",
                 "Acima do IDRGP Alvo")
    )
  )

cores_status <- c(
  "Abaixo do IDRGP Alvo" = "#d97a0f",
  "Dentro do IDRGP Alvo" = "#0ea1cf",
  "Acima do IDRGP Alvo" = "#1A1442"
)

df_integrado <- df_idrgp_2025 |>
  select(subprefeitura, sigla, idrgp_alvo, idrgp_real,
         diferenca, var_percentual, status_estatistico) |>
  arrange(desc(diferenca))

df_variacao_continua_2025 <- df_idrgp_2025 |>
  transmute(
    subprefeitura, sigla, idrgp_alvo, idrgp_real,
    diferenca, var_percentual,
    valor_executado_2025 = valor_ano,
    valor_previsto_2025 = valor_previsto,
    status_estatistico
  ) |>
  arrange(desc(var_percentual))

resumo_estatistico_2025 <- tibble(
  teste_normalidade = "Kolmogorov-Smirnov",
  ks_p_valor = teste_ks_25$p.value,
  teste_aplicado = metodo_teste,
  limite_inferior_ic = ic_inf_25,
  limite_superior_ic = ic_sup_25,
  abaixo_alvo = sum(df_idrgp_2025$status_estatistico == "Abaixo do IDRGP Alvo"),
  dentro_alvo = sum(df_idrgp_2025$status_estatistico == "Dentro do IDRGP Alvo"),
  acima_alvo = sum(df_idrgp_2025$status_estatistico == "Acima do IDRGP Alvo")
)

knitr::kable(
  resumo_estatistico_2025,
  digits = 4,
  caption = "Resumo Estatístico da Classificação do IDRGP 2025"
)

knitr::kable(
  df_integrado,
  digits = 4,
  caption = "Resultados IDRGP 2025 (Gastos da Cesta)"
)

```

# 11. Consolidação Histórica do Ciclo (2022-2025)

Soma os investimentos da Cesta durante os quatro anos de ciclo do Plano Plurianual e refaz os indicadores base para avaliar se a distribuição no médio prazo acompanhou a diretriz de distribuição estipulada pelo índice.

```{r consolidacao_historica, message=FALSE, warning=FALSE}

# ------------------------------------------------------------------
# Consolidação do Ciclo PPA (2022-2025)
# ------------------------------------------------------------------

df_ciclo <- df_agr_cesta |>
  group_by(subprefeitura, sigla, join_key) |>
  summarise(valor_acumulado = sum(valor_ano, na.rm = TRUE), .groups = "drop") |>
  mutate(total_municipio = sum(valor_acumulado, na.rm = TRUE)) |>
  left_join(ivu_unico, by = "join_key") |>
  mutate(
    idrgp_real_ciclo = valor_acumulado / total_municipio,
    diferenca_ciclo = idrgp_real_ciclo - idrgp_alvo,
    var_percentual_ciclo = diferenca_ciclo / idrgp_alvo,
    valor_previsto_ciclo = idrgp_alvo * total_municipio
  )

# ------------------------------------------------------------------
# Avaliação da distribuição das diferenças
# ------------------------------------------------------------------

teste_ks_ciclo <- ks.test(
  scale(df_ciclo$diferenca_ciclo)[,1],
  "pnorm"
)

# ------------------------------------------------------------------
# Escolha automática do teste
# ------------------------------------------------------------------

teste_ciclo <- if (teste_ks_ciclo$p.value <= 0.05) {
  wilcox.test(
    df_ciclo$idrgp_real_ciclo,
    df_ciclo$idrgp_alvo,
    paired = TRUE,
    conf.int = TRUE
  )
} else {
  t.test(
    df_ciclo$idrgp_real_ciclo,
    df_ciclo$idrgp_alvo,
    paired = TRUE
  )
}

metodo_teste_ciclo <- ifelse(
  teste_ks_ciclo$p.value <= 0.05,
  "Wilcoxon Pareado",
  "Teste t Pareado"
)

ic_inf_ciclo <- teste_ciclo$conf.int[1]
ic_sup_ciclo <- teste_ciclo$conf.int[2]

# ------------------------------------------------------------------
# Classificação estatística do ciclo
# ------------------------------------------------------------------

df_ciclo <- df_ciclo |>
  mutate(
    status_ciclo = case_when(
      diferenca_ciclo < ic_inf_ciclo ~ "Abaixo do IDRGP Alvo",
      diferenca_ciclo > ic_sup_ciclo ~ "Acima do IDRGP Alvo",
      TRUE ~ "Dentro do IDRGP Alvo"
    ),
    status_ciclo = factor(
      status_ciclo,
      levels = c(
        "Abaixo do IDRGP Alvo",
        "Dentro do IDRGP Alvo",
        "Acima do IDRGP Alvo"
      )
    )
  )

# ------------------------------------------------------------------
# Base contínua para análises complementares
# ------------------------------------------------------------------

df_variacao_continua_ciclo <- df_ciclo |>
  transmute(
    subprefeitura,
    sigla,
    idrgp_alvo,
    idrgp_real = idrgp_real_ciclo,
    diferenca = diferenca_ciclo,
    var_percentual = var_percentual_ciclo,
    valor_executado_ciclo = valor_acumulado,
    valor_previsto_ciclo,
    status_ciclo
  ) |>
  arrange(desc(var_percentual))

# ------------------------------------------------------------------
# Resumo estatístico do ciclo
# ------------------------------------------------------------------

resumo_estatistico_ciclo <- tibble(
  teste_normalidade = "Kolmogorov-Smirnov",
  ks_p_valor = teste_ks_ciclo$p.value,
  teste_aplicado = metodo_teste_ciclo,
  limite_inferior_ic = ic_inf_ciclo,
  limite_superior_ic = ic_sup_ciclo,
  abaixo_alvo = sum(df_ciclo$status_ciclo == "Abaixo do IDRGP Alvo"),
  dentro_alvo = sum(df_ciclo$status_ciclo == "Dentro do IDRGP Alvo"),
  acima_alvo = sum(df_ciclo$status_ciclo == "Acima do IDRGP Alvo")
)

# ------------------------------------------------------------------
# Bases espaciais
# ------------------------------------------------------------------

sf_2025 <- sf_sp |>
  select(join_key, geometry) |>
  left_join(df_idrgp_2025, by = "join_key")

sf_ciclo <- sf_sp |>
  select(join_key, geometry) |>
  left_join(df_ciclo, by = "join_key")

# ------------------------------------------------------------------
# Mapa 2025
# ------------------------------------------------------------------

mapa_2025 <- ggplot(sf_2025) +
  geom_sf(aes(fill = status_estatistico),
          color = "white",
          linewidth = 0.25) +
  geom_sf_text(aes(label = sigla),
               color = "white",
               size = 3,
               fontface = "bold") +
  scale_fill_manual(values = cores_status, name = "Status:") +
  labs(
    title = "Classificação do IDRGP por Subprefeitura (2025)",
    caption = "Fonte: SF-PMSP | Elaboração: CPMA/SIME/SEPLAN"
  ) +
  theme_void() +
  theme(
    legend.position = "bottom",
    plot.title = element_text(face = "bold", hjust = 0.5)
  )

# ------------------------------------------------------------------
# Mapa Ciclo
# ------------------------------------------------------------------

mapa_ciclo <- ggplot(sf_ciclo) +
  geom_sf(aes(fill = status_ciclo),
          color = "white",
          linewidth = 0.25) +
  geom_sf_text(aes(label = sigla),
               color = "white",
               size = 3,
               fontface = "bold") +
  scale_fill_manual(values = cores_status, name = "Status:") +
  labs(
    title = "Classificação do IDRGP por Subprefeitura (Ciclo 2022-2025)",
    caption = "Fonte: SF-PMSP | Elaboração: CPMA/SIME/SEPLAN"
  ) +
  theme_void() +
  theme(
    legend.position = "bottom",
    plot.title = element_text(face = "bold", hjust = 0.5)
  )

# ------------------------------------------------------------------
# Síntese Qualitativa para Gestão
# ------------------------------------------------------------------

tabela_sintese_gestor <- df_idrgp_2025 |>
  mutate(
    atendimento_da_meta = idrgp_real / idrgp_alvo,
    percentual_da_meta_atingido = scales::percent(
      atendimento_da_meta,
      accuracy = 0.1
    )
  ) |>
  arrange(desc(atendimento_da_meta)) |>
  mutate(
    texto_sub = paste0(
      str_remove(subprefeitura, "Subprefeitura( de)? "),
      " (",
      percentual_da_meta_atingido,
      ")"
    )
  ) |>
  group_by(status_estatistico) |>
  summarise(
    qtd = n(),
    lista_subs = paste(texto_sub, collapse = " | "),
    .groups = "drop"
  ) |>
  arrange(status_estatistico)

cat("\n[Síntese para o Gestor] Situação Territorial e % da Meta Atingida:\n")

for(i in seq_len(nrow(tabela_sintese_gestor))) {
  cat(
    paste0(
      "\n=== ",
      tabela_sintese_gestor$status_estatistico[i],
      " (",
      tabela_sintese_gestor$qtd[i],
      " Subprefeituras) ===\n"
    )
  )
  cat(tabela_sintese_gestor$lista_subs[i], "\n")
}

knitr::kable(
  resumo_estatistico_ciclo,
  digits = 4,
  caption = "Resumo Estatístico da Classificação do IDRGP - Ciclo 2022-2025"
)

```

## 12. Mapas de Localização Individuais por Subprefeitura

Produz os mapas de enquadramento voltados à divulgação local, em que todos os distritos administrativos e limites das subprefeituras são traçados de forma clara, preenchendo apenas a subprefeitura correspondente ao contexto. A simbologia anterior baseada em `cat_balanco`/`percentual_ciclo` foi substituída por uma classificação em quartis de `var_percentual`, isto é, pela distância percentual entre `idrgp_real` e `idrgp_alvo` em 2025. A paleta cartográfica institucional foi preservada: menor desempenho relativo em `#9BD7EA`, desempenho baixo em `#4CB7D8`, desempenho médio em `#1F78B4` e maior desempenho relativo em `#0B3C6D`. O leiaute traz bússola (norte) e barra de escala estilizados e minimalistas.

```{r mapas_individuais, message=FALSE, warning=FALSE}
sf::sf_use_s2(FALSE)
subprefeitura_sf <- st_transform(st_make_valid(sf_ciclo), 4326)
if (!"join_key" %in% names(subprefeitura_sf)) {
  subprefeitura_sf <- subprefeitura_sf |>
    mutate(join_key = norm_name(subprefeitura))
}
subprefeitura_sf <- subprefeitura_sf |>
  left_join(
    df_idrgp_2025 |>
      arrange(var_percentual) |>
      mutate(
        quartil_idrgp_mapa = ntile(var_percentual, 4),
        cat_idrgp_mapa = factor(
          quartil_idrgp_mapa,
          levels = 1:4,
          labels = c("Menor desempenho", "Desempenho baixo", "Desempenho médio", "Maior desempenho")
        )
      ) |>
      select(join_key, var_percentual_mapa = var_percentual, quartil_idrgp_mapa, cat_idrgp_mapa),
    by = "join_key"
  )
distritos_sf <- st_transform(st_make_valid(distritos_sf), 4326)

if (any(is.na(subprefeitura_sf$var_percentual_mapa))) {
  subs_sem_desvio <- subprefeitura_sf |>
    st_drop_geometry() |>
    filter(is.na(var_percentual_mapa)) |>
    pull(subprefeitura)
  stop(paste("Sem var_percentual para os mapas individuais:", paste(subs_sem_desvio, collapse = "; ")))
}

paleta_idrgp_mapa <- c(
  "Menor desempenho" = "#9BD7EA",
  "Desempenho baixo" = "#4CB7D8",
  "Desempenho médio" = "#1F78B4",
  "Maior desempenho" = "#0B3C6D"
)

distritos_cent <- st_centroid(distritos_sf)
idx <- st_intersects(distritos_cent, subprefeitura_sf)
distritos_sf$subprefeitura_geo <- subprefeitura_sf$subprefeitura[sapply(idx, function(x) x[1])]

bbox_sp <- st_bbox(subprefeitura_sf)
col_distrito_nome <- intersect(names(distritos_sf), c("ds_nome", "nm_distrito", "ds_codigo", "nome"))[1]

for (sp in unique(subprefeitura_sf$subprefeitura)) {
  sub_ativa <- subprefeitura_sf |> filter(subprefeitura == sp)
  distritos_ativos <- distritos_sf |> filter(subprefeitura_geo == sp)
  cor_ativa <- paleta_idrgp_mapa[as.character(sub_ativa$cat_idrgp_mapa[1])]
 
  
  p_ind <- ggplot() +
    geom_sf(data = subprefeitura_sf, fill = "#EAEAEA", color = "gray60") +
    geom_sf_text(data = subprefeitura_sf |> filter(subprefeitura != sp), aes(label = sigla), color = "gray40", size = 2.5) +
    geom_sf(data = sub_ativa, fill = cor_ativa, color = "gray20", linewidth = 0.7) +
    geom_sf(data = distritos_ativos, fill = NA, color = "gray80", linetype = "dashed") +
    geom_sf_text(data = sub_ativa, aes(label = sigla), color = "white", size = 5, fontface = "bold") +
    { if(!is.na(col_distrito_nome)) geom_sf_text(data = distritos_ativos, aes(label = .data[[col_distrito_nome]]), size = 2, color = "gray30") } +
    coord_sf(xlim = bbox_sp[c(1, 3)], ylim = bbox_sp[c(2, 4)], expand = TRUE) +
    ggspatial::annotation_scale(location = "br", width_hint = 0.3, style = "ticks", text_col = "gray30") +
    ggspatial::annotation_north_arrow(location = "tr", which_north = "true", style = ggspatial::north_arrow_minimal(text_col = "gray30", fill = "gray30")) +
    labs(title = sp) +
    theme_void() +
    theme(
      panel.border = element_rect(color = "gray80", fill = NA, linewidth = 0.5),
      plot.title = element_text(face = "bold", hjust = 0.5, size = 10)
    )
  
  nome_arq <- paste0("mapa_", janitor::make_clean_names(sp), ".png")
  ggsave(file.path(pasta_saida, "mapas_subprefeituras", nome_arq), p_ind, width = 8, height = 8, dpi = 300, bg="white")
}
sf::sf_use_s2(TRUE)
```

# 14. Gráficos Analíticos da Cesta

Os componentes gráficos comparam o IDRGP Alvo com as medidas realizadas na execução dos gastos de investimento da Cesta de ações, consolidando a análise temporal em barras proporcionais e absolutas.

```{r graficos_cesta, message=FALSE, warning=FALSE, fig.width=13, fig.height=17}

tema_barras <- theme_minimal(base_size = 11) +
  theme(
    legend.position = "bottom",
    legend.title = element_text(size = 10, face = "bold"),
    legend.text = element_text(size = 9),
    plot.title.position = "plot",
    plot.caption.position = "plot",
    plot.title = element_text(face = "bold", size = 14, margin = margin(b = 8)),
    plot.subtitle = element_text(size = 10, colour = "grey30", margin = margin(b = 12)),
    plot.caption = element_text(size = 8, hjust = 0, colour = "grey40"),
    axis.title.x = element_text(size = 10, face = "bold"),
    axis.text.x = element_text(size = 9),
    axis.text.y = element_text(size = 8, colour = "black"),
    panel.grid.major.y = element_blank(),
    panel.grid.minor = element_blank()
  )

caption_base <- "Fonte: SF-PMSP | Elaboração: CPMA/SIME/SEPLAN"

g1 <- ggplot(df_idrgp_2025, aes(y = reorder(str_remove(subprefeitura, "Subprefeitura( de)? "), idrgp_alvo))) +
  geom_col(aes(x = idrgp_real, fill = status_estatistico), width = 0.62, alpha = 0.95) +
  geom_point(aes(x = idrgp_alvo, shape = "IDRGP Alvo"), color = "#c0392b", size = 3) +
  scale_fill_manual(values = cores_status, name = "Status:") +
  scale_shape_manual(values = c("IDRGP Alvo" = 18), name = "") +
  scale_x_continuous(labels = scales::label_percent()) +
  scale_y_discrete(expand = expansion(mult = c(0.01, 0.01))) +
  labs(
    title = "Distribuição Percentual do Gasto da Cesta por Subprefeitura (2025)",
    x = "IDRGP (%)",
    y = NULL,
    caption = caption_base
  ) +
  tema_barras

df_g2 <- df_agr_cesta |>
  mutate(
    ano_empenho = factor(ano_empenho, levels = c("2025", "2024", "2023", "2022")),
    ano_legenda = factor(ano_empenho, levels = c("2022", "2023", "2024", "2025"))
  ) |>
  left_join(ivu_unico, by = "join_key") |>
  mutate(alvo_ciclo_rs = idrgp_alvo * MARCO_PPA)

df_g2_alvos <- df_g2 |>
  distinct(join_key, subprefeitura, alvo_ciclo_rs) |>
  mutate(y_label = str_remove(subprefeitura, "Subprefeitura( de)? "))

if (nrow(df_g2_alvos) != 32 || n_distinct(df_g2_alvos$join_key) != 32) {
  stop("O gráfico precisa ter exatamente um alvo para cada uma das 32 subprefeituras.")
}

g2 <- ggplot(df_g2, aes(y = reorder(str_remove(subprefeitura, "Subprefeitura( de)? "), alvo_ciclo_rs), x = valor_ano, fill = ano_legenda, group = ano_empenho)) +
  geom_col(width = 0.42, alpha = 0.95, position = position_stack()) +
  geom_point(data = df_g2_alvos,
             aes(x = alvo_ciclo_rs, y = y_label, shape = "Valor Previsto Ciclo (R$ 5 Bi)"),
             shape = 23, fill = "white", color = "#c0392b", size = 3.2, inherit.aes = FALSE) +
  scale_fill_manual(
    values = c("2022" = "#0B3C6D", "2023" = "#1F78B4", "2024" = "#4CB7D8", "2025" = "#9BD7EA"),
    breaks = c("2022", "2023", "2024", "2025"),
    name = "Ano",
    drop = FALSE
  ) +
  scale_shape_manual(values = c("Valor Previsto Ciclo (R$ 5 Bi)" = 23), name = "") +
  scale_x_continuous(
    labels = scales::label_number(
      prefix = "R$ ",
      scale_cut = scales::cut_short_scale(),
      decimal.mark = ","
    )
  ) +
  scale_y_discrete(expand = expansion(mult = c(0.01, 0.01))) +
  labs(
    title = "Evolução do Gasto Real da Cesta por Subprefeitura (2022–2025)",
    subtitle = "Barras empilhadas representam os valores anuais acumulados. O losango indica o valor previsto no ciclo de R$ 5 bilhões.",
    x = "Valor Acumulado (R$)",
    y = NULL,
    caption = caption_base
  ) +
  tema_barras

print(g1)
print(g2)

```

# 14.1. Qualificação e Síntese dos Resultados (Gráficos)

Esta etapa gera tabelas sintéticas que explicam o comportamento observado nos gráficos. É quantificado o volume de subprefeituras em cada status, a parcela da cidade que elas representam, o peso financeiro, e a distância em relação à meta do IDRGP (tanto em diferença bruta quanto no Índice de Atendimento da Meta).

```{r qualificacao_resultados_ciclo_2022_2025, message=FALSE, warning=FALSE}

resumo_status_ciclo <- df_ciclo |>
  mutate(
    valor_previsto_ciclo = idrgp_alvo * MARCO_PPA,
    diferenca_valor_ciclo = valor_acumulado - valor_previsto_ciclo,
    indice_atendimento_meta = 100 * (valor_acumulado / valor_previsto_ciclo),
    status_meta_ciclo = case_when(
      indice_atendimento_meta > 100 ~ "Acima do valor previsto no MARCO_PPA",
      indice_atendimento_meta < 100 ~ "Abaixo do valor previsto no MARCO_PPA",
      TRUE ~ "Igual ao valor previsto no MARCO_PPA"
    ),
    status_meta_ciclo = factor(status_meta_ciclo, levels = c("Abaixo do valor previsto no MARCO_PPA", "Igual ao valor previsto no MARCO_PPA", "Acima do valor previsto no MARCO_PPA"))
  ) |>
  group_by(status_meta_ciclo) |>
  summarise(qtd_subprefeituras = n(),
            percentual_da_cidade = n()/32,
            valor_previsto_ciclo = sum(valor_previsto_ciclo, na.rm = TRUE),
            valor_total_executado = sum(valor_acumulado, na.rm = TRUE),
            atendimento_medio_meta = mean(indice_atendimento_meta, na.rm = TRUE),
            desvio_medio_valor = mean(diferenca_valor_ciclo, na.rm = TRUE),
            .groups = "drop") |>
  arrange(status_meta_ciclo)

detalhe_distancia_alvo <- df_ciclo |>
  mutate(
    valor_previsto_ciclo = idrgp_alvo * MARCO_PPA,
    diferenca_valor_ciclo = valor_acumulado - valor_previsto_ciclo,
    indice_atendimento_meta = 100 * (valor_acumulado / valor_previsto_ciclo),
    status_meta_ciclo = case_when(
      indice_atendimento_meta > 100 ~ "Acima do valor previsto no MARCO_PPA",
      indice_atendimento_meta < 100 ~ "Abaixo do valor previsto no MARCO_PPA",
      TRUE ~ "Igual ao valor previsto no MARCO_PPA"
    ),
    status_meta_ciclo = factor(status_meta_ciclo, levels = c("Abaixo do valor previsto no MARCO_PPA", "Igual ao valor previsto no MARCO_PPA", "Acima do valor previsto no MARCO_PPA")),
    situacao_meta = if_else(
      valor_acumulado >= valor_previsto_ciclo,
      "Atingiu ou superou o valor previsto pelo IVU no MARCO_PPA",
      "Não atingiu o valor previsto pelo IVU no MARCO_PPA"
    )
  ) |>
  select(subprefeitura, sigla, situacao_meta, status_meta_ciclo, idrgp_alvo, idrgp_real_ciclo,
         valor_previsto_ciclo, valor_acumulado, diferenca_valor_ciclo, indice_atendimento_meta) |>
  arrange(status_meta_ciclo, desc(indice_atendimento_meta))

resumo_meta <- detalhe_distancia_alvo |>
  group_by(situacao_meta) |>
  summarise(qtd_subprefeituras = n(),
            percentual_da_cidade = n()/32,
            .groups = "drop")

cat("\n[Síntese do Comportamento das Subprefeituras no Ciclo 2022–2025]\n")
print(as.data.frame(resumo_status_ciclo))

cat("\n[Atendimento da Participação-Alvo do IDRGP no Ciclo 2022–2025]\n")
print(as.data.frame(resumo_meta))

cat("\n[Subprefeituras acima do valor previsto no MARCO_PPA]\n")
print(
  detalhe_distancia_alvo |>
    filter(status_meta_ciclo == "Acima do valor previsto no MARCO_PPA") |>
    select(subprefeitura, valor_acumulado, valor_previsto_ciclo, indice_atendimento_meta)
)

cat("\n[Subprefeituras abaixo do valor previsto no MARCO_PPA]\n")
print(
  detalhe_distancia_alvo |>
    filter(status_meta_ciclo == "Abaixo do valor previsto no MARCO_PPA") |>
    select(subprefeitura, valor_acumulado, valor_previsto_ciclo, indice_atendimento_meta)
)

```
```{r detalhamento_status_dentro_ciclo, message=FALSE, warning=FALSE}
cat("\n[Subprefeituras iguais ao valor previsto no MARCO_PPA]\n")
print(
  detalhe_distancia_alvo |>
    filter(status_meta_ciclo == "Igual ao valor previsto no MARCO_PPA") |>
    select(subprefeitura, valor_acumulado, valor_previsto_ciclo, indice_atendimento_meta)
)
```

# 15. Exportações

Etapa final que envia o dataframe integrado, as consolidações históricas e o novo TOP 10 de Cesta para tabelas externas, além de imagens `.png` globais e arquivos cartográficos, viabilizando o monitoramento efetivo.

```{r exportacoes, message=FALSE, warning=FALSE}
write_xlsx(qualificacao_cesta, file.path(pasta_saida, "tabelas", "Produto_Qualificacao_Acoes_Cesta.xlsx"))
write_xlsx(resumo_status_ciclo, file.path(pasta_saida, "tabelas", "Produto_Resumo_Status_Ciclo_Cesta.xlsx"))
write_xlsx(detalhe_distancia_alvo, file.path(pasta_saida, "tabelas", "Produto_Detalhamento_Metas_Cesta.xlsx"))
write_xlsx(top10_cesta_2025, file.path(pasta_saida, "tabelas", "Produto_Top10_Cesta_2025.xlsx"))
write_xlsx(top10_cesta_ciclo, file.path(pasta_saida, "tabelas", "Produto_Top10_Cesta_Ciclo.xlsx"))
write_xlsx(df_idrgp_2025, file.path(pasta_saida, "tabelas", "Produto_IDRGP_2025_Cesta.xlsx"))
write_xlsx(df_ciclo, file.path(pasta_saida, "tabelas", "Produto_IDRGP_Ciclo_Cesta.xlsx"))
write_xlsx(df_variacao_continua_2025, file.path(pasta_saida, "tabelas", "Produto_Variacao_Continua_IDRGP_2025.xlsx"))
write_xlsx(df_variacao_continua_ciclo, file.path(pasta_saida, "tabelas", "Produto_Variacao_Continua_IDRGP_Ciclo.xlsx"))

ggsave(file.path(pasta_saida, "mapas", "Produto_Mapa_2025_Cesta.png"), mapa_2025, width = 10, height = 8, dpi = 300, bg="white")
ggsave(file.path(pasta_saida, "mapas", "Produto_Mapa_Ciclo_Cesta.png"), mapa_ciclo, width = 10, height = 8, dpi = 300, bg="white")
ggsave(file.path(pasta_saida, "graficos", "Produto_Grafico_Percentual_2025.png"), g1, width = 10, height = 12, dpi = 300, bg="white")
ggsave(file.path(pasta_saida, "graficos", "Produto_Grafico_Historico.png"), g2, width = 12, height = 12, dpi = 300, bg="white")

st_write(sf_2025, file.path(pasta_saida, "mapas", "geometrias_cesta.gpkg"), delete_dsn = TRUE, quiet = TRUE)
```

# 16. Exportação Perfil por Subprefeitura

Gera uma planilha Excel consolidada com 32 abas (uma para cada subprefeitura), apresentando o total empenhado territorial no ciclo completo, os totais realizados na Cesta e o TOP 10 de investimentos na Cesta para 2025 e para o Ciclo.

```{r exportacao_perfil_subprefeitura, message=FALSE, warning=FALSE}
wb_perfil <- createWorkbook()
subs <- unique(df_ciclo$subprefeitura)

for (sub in subs) {
  # Adiciona aba limitando a 31 caracteres (regra do Excel)
  nome_aba <- str_sub(sub, 1, 31)
  addWorksheet(wb_perfil, nome_aba)
  
  # Valores totais da subprefeitura
  val_total_ciclo <- total_ciclo_territorial |> filter(subprefeitura == sub) |> pull(valor_total_ciclo)
  val_aor_ciclo <- df_ciclo |> filter(subprefeitura == sub) |> pull(valor_acumulado)
  val_aor_2025 <- df_idrgp_2025 |> filter(subprefeitura == sub) |> pull(valor_ano)
  
  if(length(val_aor_2025) == 0) val_aor_2025 <- 0
  if(length(val_total_ciclo) == 0) val_total_ciclo <- 0
  if(length(val_aor_ciclo) == 0) val_aor_ciclo <- 0
  
  df_resumo <- data.frame(
    `Indicador` = c("VALOR TOTAL CICLO 2022-2025 (Total empenhado)", "VALOR TOTAL AOR 2022-2025", "VALOR TOTAL AOR 2025"),
    `Valor_RS` = c(val_total_ciclo, val_aor_ciclo, val_aor_2025),
    check.names = FALSE
  )
  
  # Tabelas TOP 10
  tab1 <- top10_cesta_2025 |> filter(subprefeitura == sub) |> 
    select(`Código` = codigo_proj_ativ, `Ação` = descricao_proj_ativ, `Valor (R$)` = valor_total)
  
  tab2 <- top10_cesta_ciclo |> filter(subprefeitura == sub) |>
    select(`Código` = codigo_proj_ativ, `Ação` = descricao_proj_ativ, `Valor (R$)` = valor_total_ciclo)
  
  # Bloco 1: Resumo Financeiro
  writeData(wb_perfil, nome_aba, df_resumo, startRow = 1, headerStyle = createStyle(textDecoration = "bold"))
  addStyle(wb_perfil, nome_aba, style = createStyle(numFmt = "\"R$ \"#,##0.00"), rows = 2:4, cols = 2, gridExpand = TRUE)
  
  # Bloco 2: Tabela 01
  writeData(wb_perfil, nome_aba, "TABELA 01 - TOP 10 AÇÕES DE 2025 (CESTA DE AÇÕES IDRGP)", startRow = 6)
  addStyle(wb_perfil, nome_aba, style = createStyle(textDecoration = "bold"), rows = 6, cols = 1)
  writeData(wb_perfil, nome_aba, tab1, startRow = 7, headerStyle = createStyle(textDecoration = "bold"))
  if(nrow(tab1) > 0) {
    addStyle(wb_perfil, nome_aba, style = createStyle(numFmt = "\"R$ \"#,##0.00"), rows = 8:(7+nrow(tab1)), cols = 3, gridExpand = TRUE)
  }
  
  # Bloco 3: Tabela 02
  start_row_tab2 <- 7 + max(1, nrow(tab1)) + 2
  writeData(wb_perfil, nome_aba, "TABELA 02 - TOP 10 AGREGADO DO CICLO 2022-2025 (CESTA DE AÇÕES IDRGP)", startRow = start_row_tab2)
  addStyle(wb_perfil, nome_aba, style = createStyle(textDecoration = "bold"), rows = start_row_tab2, cols = 1)
  writeData(wb_perfil, nome_aba, tab2, startRow = start_row_tab2 + 1, headerStyle = createStyle(textDecoration = "bold"))
  if(nrow(tab2) > 0) {
    addStyle(wb_perfil, nome_aba, style = createStyle(numFmt = "\"R$ \"#,##0.00"), rows = (start_row_tab2+2):(start_row_tab2+1+nrow(tab2)), cols = 3, gridExpand = TRUE)
  }
  
  # Ajuste de larguras das colunas
  setColWidths(wb_perfil, nome_aba, cols = 1:3, widths = c(15, 60, 20))
}

saveWorkbook(wb_perfil, file.path(pasta_saida, "tabelas", "Perfil_Subprefeituras_Cesta_IDRGP.xlsx"), overwrite = TRUE)
```
