---
---
title: "IDRGP — Índice de Distribuição Regional do Gasto Público"
subtitle: "Análise do Ciclo PPA 2022–2025"
author: "SEPLAN/CPMA — Prefeitura de São Paulo"
date: "`r format(Sys.Date(), '%d/%m/%Y')`"
output:
  html_document:
    toc: true
    toc_float: true
    theme: flatly
    code_folding: show
    highlight: tango
    number_sections: true
---

# Introdução

O **IDRGP** (Índice de Distribuição Regional do Gasto Público) mede se a distribuição territorial dos gastos públicos municipais está alinhada às prioridades sociais e de infraestrutura de cada subprefeitura. Esse monitoramento se dá a partir da diferença entre os dados da Execução Regionalizada do Orçamento e da Alocação Orçamentária Esperada, expressa a partir do **Índice de Vulnerabilidade Urbana (IVU - 2025)** atualizado por SEPLAN/CPMA.

Este documento consolida a análise do ciclo PPA **2022–2025**, considerando **todo o universo** de projetos/atividades e funções, sem seleção.

**Fontes de dados:**

- Dados regionalizados da execução orçamentária — Secretaria Municipal de Planejamento e Eficiência
- AOE ou IDRGP Alvo — SGM/SEPLAN/CPMA (IVU - 2025)
- Dados cartográficos — GeoSampa (Subprefeituras de São Paulo)

**Referência:** <https://prefeitura.sp.gov.br/web/planejamento/w/execucao_orcamentaria>

## Bibliotecas

```{r bibliotecas, echo=FALSE, message=FALSE, warning=FALSE}
library(tidyverse)   # manipulação e visualização de dados
library(readxl)      # leitura de arquivos Excel
library(janitor)     # padronização de nomes de colunas
library(scales)      # formatação de eixos em gráficos
library(writexl)     # exportação para Excel
library(sf)          # dados geoespaciais e mapas
library(ggplot2)     # gráficos
library(knitr)       # exibir tabelas
```

## Funções auxiliares

A função `norm_name()` cria uma chave de integração entre as diversas bases de dados. Remove acentos, converte para minúsculas e elimina caracteres não alfabéticos, garantindo que nomes escritos de formas ligeiramente diferentes sejam reconhecidos como iguais.

```{r funcao_norm_name, echo=FALSE}
norm_name <- function(x) {
  x |>
    str_to_lower() |>
    str_squish() |>
    str_replace_all("[áàâãä]", "a") |>
    str_replace_all("[éèêë]",  "e") |>
    str_replace_all("[íìîï]",  "i") |>
    str_replace_all("[óòôõö]", "o") |>
    str_replace_all("[úùûü]",  "u") |>
    str_replace_all("ç",       "c") |>
    str_replace_all("^subprefeitura de ", "") |>
    str_replace_all("^subprefeitura ",    "") |>
    str_replace_all("[^a-z0-9]",          "")
}
```

## Tabela de referência das subprefeituras

Tabela oficial de correspondência **sigla → nome** das 32 subprefeituras. Usada para padronizar nomes vindos de diferentes fontes (shapefile, orçamento, IVU).

```{r df_siglas, echo=FALSE}
df_siglas <- tibble(
  sigla = c("AF","BT","CL","CS","CV","AD","CT","EM","FO","GU",
            "IP","IT","IQ","JA","JT","LA","MB","MO","PA","PE",
            "PR","PI","PJ","ST","SA","SM","MP","SB","SE","MG","VM","VP"),
  subprefeitura = c(
    "Aricanduva/Formosa/Carrão", "Butantã",               "Campo Limpo",
    "Capela do Socorro",          "Casa Verde/Cachoeirinha","Cidade Ademar",
    "Cidade Tiradentes",          "Ermelino Matarazzo",    "Freguesia/Brasilândia",
    "Guaianases",                 "Ipiranga",              "Itaim Paulista",
    "Itaquera",                   "Jabaquara",             "Jaçanã/Tremembé",
    "Lapa",                       "M'Boi Mirim",           "Mooca",
    "Parelheiros",                "Penha",                 "Perus/Anhanguera",
    "Pinheiros",                  "Pirituba/Jaraguá",      "Santana/Tucuruvi",
    "Santo Amaro",                "São Mateus",            "São Miguel Paulista",
    "Sapopemba",                  "Sé",                    "Vila Maria/Vila Guilherme",
    "Vila Mariana",               "Vila Prudente"
  )
)
```

## Caminhos dos arquivos

As bases orçamentárias são arquivos locais de dados coletados até 30/04/2026. Para atualizar, basta **substituir os arquivos** na pasta `dados/` e ajustar os nomes abaixo.

```{r caminhos, echo=FALSE}

# ============================================================================
# CONFIGURAÇÃO DE ARQUIVOS — EDITE AQUI para atualizar as bases
# ============================================================================

# Pasta onde os arquivos realmente estão (use / ou \\ no Windows)
pasta_dados <- "dados"
pasta_dados <- normalizePath(pasta_dados, winslash = "/", mustWork = FALSE)

cat("📁 Pasta de dados:", pasta_dados, "\n")

achar_arquivo <- function(candidatos, pasta) {
  for (nm in candidatos) {
    p <- file.path(pasta, nm)
    if (file.exists(p)) return(p)
  }
  return(NA_character_)
}

# Bases orçamentárias (arquivos locais)
arquivo_2022 <- file.path(pasta_dados, "basedadosDA_1222_validado.xlsx")
arquivo_2023 <- file.path(pasta_dados, "basedadosDA_1223.csv.xlsx")
arquivo_2024 <- file.path(pasta_dados, "basedadosDA_1224_validado.xlsx")
arquivo_2025 <- file.path(pasta_dados, "basedadosDA_1225_validado.xlsx")

# IDRGP Alvo (IVU)
arquivo_ivu  <- file.path(pasta_dados, "ivu_subprefeituras_2025.xlsx")

# Shapefile das subprefeituras (fonte: GeoSampa)
arquivo_shp  <- file.path(pasta_dados, "subprefeitura_v2.shp")

# Pasta de saída
pasta_saida  <- "resultados"
if (!dir.exists(pasta_saida)) dir.create(pasta_saida)

# Checagem rápida (falha cedo, com mensagem clara)
arquivos_necessarios <- c(arquivo_2022, arquivo_2023, arquivo_2024, arquivo_2025, arquivo_ivu, arquivo_shp)
faltando <- arquivos_necessarios[!file.exists(arquivos_necessarios)]
if (length(faltando) > 0) {
  stop(
    "Arquivos não encontrados em `pasta_dados`: ", pasta_dados,
    "\n- ", paste(basename(faltando), collapse = "\n- "),
    "\n\nConteúdo atual da pasta:\n- ",
    paste(list.files(pasta_dados), collapse = "\n- ")
  )
}

# Extra: shapefile precisa dos arquivos auxiliares (.dbf/.shx/.prj)
base_shp <- sub("\\.shp$", "", arquivo_shp, ignore.case = TRUE)
aux_shp  <- c(paste0(base_shp, ".dbf"), paste0(base_shp, ".shx"), paste0(base_shp, ".prj"))
aux_faltando <- aux_shp[!file.exists(aux_shp)]
if (length(aux_faltando) > 0) {
  warning("Shapefile sem arquivos auxiliares: ", paste(basename(aux_faltando), collapse = ", "))
}

```

# AOE ou IDRGP Alvo

O AOE (ou **IDRGP Alvo**) é o índice de referência que indica qual proporção dos gastos públicos deveria ser destinada a cada subprefeitura. Nesta análise utilizamos o **IVU (2025)**.

## Importação do IVU

```{r idrgp_alvo, echo=FALSE}

df_idrgp <- readxl::read_excel(arquivo_ivu) |>
  janitor::clean_names() |>
  dplyr::select(nome_subpref, ivu_geral) |>
  dplyr::rename(subprefeitura = nome_subpref) |>
  dplyr::mutate(
    ivu_geral  = as.numeric(ivu_geral),
    idrgp_alvo = ivu_geral / sum(ivu_geral, na.rm = TRUE),
    subprefeitura = stringr::str_replace_all(subprefeitura, "^Subprefeitura de ", ""),
    subprefeitura = stringr::str_replace_all(subprefeitura, "^Subprefeitura ", ""),
    subprefeitura = dplyr::case_when(
      subprefeitura == "São Miguel" ~ "São Miguel Paulista",
      subprefeitura == "Perus"      ~ "Perus/Anhanguera",
      subprefeitura == "Itaim"      ~ "Itaim Paulista",
      TRUE ~ subprefeitura
    )
  ) |>
  dplyr::select(subprefeitura, idrgp_alvo) |>
  dplyr::arrange(dplyr::desc(idrgp_alvo))


```

## Controles de qualidade

## suprimir

```{r controle_idrgp, echo=FALSE}
# A soma do IDRGP Alvo deve ser igual a 1 (100%)
soma_idrgp <- sum(df_idrgp$idrgp_alvo, na.rm = TRUE)

if (abs(soma_idrgp - 1) > 0.001) {
  warning("ATENÇÃO: o IDRGP Alvo não soma 1 (soma = ", round(soma_idrgp, 6), ").")
} else {
  cat("IDRGP Alvo verificado: soma =", round(soma_idrgp, 6), "\n")
}

cat("Subprefeituras no IDRGP:", nrow(df_idrgp), "(esperado: 32)\n")

# Adiciona join_key para integração
df_idrgp <- df_idrgp |>
  mutate(
    subprefeitura = str_squish(subprefeitura),
    join_key      = norm_name(subprefeitura)
  )

# Exibe a tabela
knitr::kable(
  df_idrgp |> select(subprefeitura, idrgp_alvo),
  col.names = c("Subprefeitura", "IDRGP Alvo"),
  digits = 4, caption = "IDRGP Alvo (baseado no IVU 2024)"
)
```

# Dados Orçamentários e Limpeza

Nesta seção, as bases orçamentárias dos **4 anos** do ciclo PPA são importadas e padronizadas por uma **função de limpeza unificada**. Isso garante consistência no tratamento e facilita a atualização futura.

## Análise preliminar das ações orçamentárias regionalizadas

Aqui se busca verificar o quanto se avançou na regionalização no quadriênio, bem como em qual proporção temos a regionalização de cada ação orçamentária.

```{r echo=FALSE}
#criando arquivos paa cada execução orçamentária anual (loa) e para o conjunto dos anos (PPA)
loa22 <- read_excel(arquivo_2022) %>% 
  select(-DATA_LIQUIDAÇÃO, -DATA_EXTRAÇÃO)
loa23 <- read_excel(arquivo_2023) %>% 
  select(-DATA_LIQUIDAÇÃO)
loa24 <- read_excel(arquivo_2024) %>% 
  select(-DATA_LIQUIDAÇÃO)
loa25 <- read_excel(arquivo_2025) %>% 
  select(-DATA_LIQUIDAÇÃO)
orcamento_ppa <- rbind(loa22, loa23, loa24, loa25)
rm(loa22, loa23, loa24, loa25)

#anlisar por ação e ano a regionalização
acao_reg<- orcamento_ppa %>% 
  group_by(CÓDIGO_PROJ_ATIV, DESCRIÇÃO_PROJ_ATIV, ANO_EMPENHO, TIPO_REGIONALIZAÇÃO) %>% 
  summarise(valor = sum(VALOR_DETALHAMENTO_AÇÃO, na.rm = T))
analise_acao_reg <- acao_reg %>%
  group_by(CÓDIGO_PROJ_ATIV, ANO_EMPENHO) %>%
  mutate(TIPO_REGIONALIZAÇÃO = trimws(TIPO_REGIONALIZAÇÃO),
         total = sum(valor, na.rm = TRUE),
         percentual = round(valor / total, 2))

mudancas <- analise_acao_reg %>%
  slice_max(percentual, n = 1, with_ties = FALSE) %>%
  arrange(CÓDIGO_PROJ_ATIV, ANO_EMPENHO) %>%
  group_by(CÓDIGO_PROJ_ATIV) %>%
  mutate(total_quad = sum(total),
         mudou = TIPO_REGIONALIZAÇÃO != lag(TIPO_REGIONALIZAÇÃO)) %>%
  filter(any(mudou, na.rm = TRUE)) %>%
  arrange(desc(total_quad), CÓDIGO_PROJ_ATIV, ANO_EMPENHO) %>% 
  group_by(CÓDIGO_PROJ_ATIV)
print(mudancas)

#Relação de mudanças com o total de projetos atividades e proj/ativ reionalizados
n_proj_ativ <- orcamento_ppa %>%  
  summarise(n_p_a = n_distinct(CÓDIGO_PROJ_ATIV))
n_p_a_regionalizado <- orcamento_ppa %>% 
  filter(TIPO_REGIONALIZAÇÃO == "Despesa Regionalizável") %>% 
  summarise(n_pa_reg = n_distinct(CÓDIGO_PROJ_ATIV))
n_variacao <- mudancas %>% 
  ungroup() %>%
  filter(mudou == TRUE) %>%
  distinct(CÓDIGO_PROJ_ATIV) %>%
  summarise(n_mudancas = n())
tabela_resumo <- tibble(
  Indicador = c(
    "Total de Projetos/Atividades",
    "Projetos/Atividades Regionalizáveis",
    "Projetos/Atividades com Mudança"),
  Valor = c(
    n_proj_ativ$n_p_a,
    n_p_a_regionalizado$n_pa_reg,
    n_variacao$n_mudancas))
kable(tabela_resumo, caption = "Resumo dos Projetos/Atividades")

#verificanco as inconsistências de regionalização por proj/ativ no anos
tabela_inconsistencias <- analise_acao_reg %>% 
  group_by(CÓDIGO_PROJ_ATIV, TIPO_REGIONALIZAÇÃO) %>%
filter(n_distinct(percentual) > 1)
#resumo (considera apenas variaçõea maiores de 5%)
tabela_inconsistencias <- tabela_inconsistencias %>% 
  mutate(variacao = round(max(percentual) - min(percentual), 2),
  ) %>%
  filter(variacao > 0.05) 
print(tabela_inconsistencias)
tabela_inconsistencias %>% 
  filter(CÓDIGO_PROJ_ATIV == 4113 | CÓDIGO_PROJ_ATIV == 2096) %>% 
  select(- DESCRIÇÃO_PROJ_ATIV, -variacao)


```

```{r funcoes_orcamento, echo=FALSE}
detectar_sheet <- function(arquivo, ano) {
  sheets <- readxl::excel_sheets(arquivo)
  match <- stringr::str_detect(sheets, as.character(ano))
  if (any(match)) sheets[which(match)[1]] else sheets[1]
}


# Bases detalhadas (para tabelas por órgão, quando necessário)
basedadosDA_2022 <- readxl::read_xlsx(arquivo_2022)
basedadosDA_2023 <- readxl::read_xlsx(arquivo_2023)
basedadosDA_2024 <- readxl::read_xlsx(arquivo_2024)
basedadosDA_2025 <- readxl::read_xlsx(arquivo_2025)

padronizar_subprefeitura <- function(x) {
  x <- as.character(x)
  x <- str_replace_all(x, "^Subprefeitura de ", "")
  x <- str_replace_all(x, "^Subprefeitura ", "")
  x <- case_when(
    x %in% c("Supra Centro", "Supra Subprefeitura Centro") ~ "Sé",
    TRUE ~ x
  )
  str_squish(x)
}

coluna_valor_orc <- function(df) {
  intersect(
    names(df),
    c("valor_detalhamento_acao", "valor_detalhamento_a_cao")
  )[1]
}

resumo_regionalizacao <- function(arquivo, ano, sheet = 1) {
  df_raw <- read_excel(arquivo, sheet = sheet) |> clean_names()

  col_valor <- coluna_valor_orc(df_raw)
  if (is.na(col_valor)) stop("Coluna de valor não encontrada em ", arquivo)

  df <- df_raw |>
    mutate(
      subprefeitura = padronizar_subprefeitura(subprefeitura),
      valor_detalhamento_acao = as.numeric(.data[[col_valor]]),
      regionalizado = !is.na(subprefeitura) & subprefeitura != "" & !str_detect(subprefeitura, "Supra")
    ) |>
    group_by(descricao_proj_ativ) |>
    summarise(
      ano = as.integer(ano),
      valor_total = sum(valor_detalhamento_acao, na.rm = TRUE),
      valor_regionalizado = sum(if_else(regionalizado, valor_detalhamento_acao, 0), na.rm = TRUE),
      perc_regionalizado = if_else(valor_total > 0, valor_regionalizado / valor_total, NA_real_),
      n_subpref = n_distinct(subprefeitura[regionalizado]),
      .groups = "drop"
    )

  df
}

```
A despeito de haver muitos casos NA em 2024, a tabela mostra que não há uma variação tão grande entre os casos regionalizados e não regionalizados na maioria das ações.  

Alguns destaques em relação a inconsistência (variação) podem ser: 

### Sucesso de regionalização: 
* *4701-Compensações Tarifárias do Sistema de Ônibus*, passa a ser regionalizada em 2024. Este é o caso de "inconsistência" (variação) que envolve maior montante de recursos.
* *4113-Sistema Municipal de Regulação, Controle, Avaliação e Auditoria do SUS* não foi regionalizada em 2022, mas avançou ***paulatinamente*** até ser 100% regionalizada em 2025. 
* *6553-Alimentação Escolar*, foi regionalizada só em 2025.
* As três anteriore, são os proj/ativ com mais recursos liquidados, depois vem *6007-Serviços de Limpeza Urbana - Varrição e Lavagem de Áreas Públicas* e *6010-Concessão dos Serviços Divisíveis de Limpeza Urbana em Regime Público*, que  passaram a ser totalmente regionalizadas a partir de 2023.
* *2096-Manutenção e Operação de Terminais de Ônibus* era pouco regionalizada em 2022, mas depois foi para 100%. 
* Outros casos de ampliação da regionalização do dado ao longo dos anos: *2512-Manutenção e Operação de Serviço de Atendimento Médico de Urgência (SAMU)*, *2635-Serviço de Moradia Transitória* e *6669-Educação Ambiental*.
* *7127-Estudos, Planos e Projetos Ambientais* é um caso que aumenta a regionalização, mas não chega a 100%.

#### Casos de "desregionalização": 
* *1055-Ampliação, Reforma e Requalificação das Instalações para a Guarda Civil Metropolitana* teva uma desregionalização em 2024. 
* *4901-Manutenção e Operação dos Sistemas de Monitoramento e Alerta de Enchentes* também.
* *5507-Projeto de Intervenção Urbana - PIU* ficou menos regionalizada de uma ano para o outro e tem a proporção 60x40.

#### Casos bem dividido:
* A ação *4910-Fomento à Cooperação, Parcerias e Captação de Investimentos Internacionais* tem uma proporção baixa de regionálizável, variando entre 12$ e 28% a depender do ano.
* *4332-Manutenção da Ouvidoria de Direitos Humanos*
* *7208-Parceria Público-Privada (PPP) - CEU*

## Função de limpeza unificada

```{r funcao_limpeza, echo=FALSE}
#' Importa e padroniza uma base orçamentária anual.
#'
#' @param arquivo Caminho do arquivo Excel.
#' @param ano     Ano de referência (inteiro).
#' @param sheet   Nome ou número da aba (default: 1).
#' @return Data frame limpo com colunas padronizadas.
limpar_orcamento <- function(arquivo, ano, sheet = 1) {

  # 1. Leitura e padronização de nomes
  df <- read_excel(arquivo, sheet = sheet) |> clean_names()

  # 2. Identifica coluna de valor (variações possíveis após clean_names)
  col_valor <- intersect(
    names(df),
    c("valor_detalhamento_acao", "valor_detalhamento_a_cao")
  )[1]
  if (is.na(col_valor)) stop("Coluna de valor não encontrada em ", arquivo)
  df <- df |> rename(valor_detalhamento_acao = !!sym(col_valor))

  # 3. Padronização de subprefeituras

  df <- df |>
    mutate(
      subprefeitura = as.character(subprefeitura),
      subprefeitura = str_replace_all(subprefeitura, "^Subprefeitura de ", ""),
      subprefeitura = str_replace_all(subprefeitura, "^Subprefeitura ",    ""),
      subprefeitura = case_when(
        subprefeitura %in% c("Supra Centro", "Supra Subprefeitura Centro") ~ "Sé",
        TRUE ~ subprefeitura
      )
    )

  # 4. Remove Supra Subprefeituras e NAs
  df <- df |>
    filter(
      !str_detect(replace_na(subprefeitura, ""), "Supra"),
      !is.na(subprefeitura)
    )

  # 5. Seleciona colunas essenciais e adiciona ano
  df <- df |>
    select(
      descricao_proj_ativ,
      subprefeitura,
      valor_detalhamento_acao
    ) |>
    mutate(ano = as.integer(ano))

  cat("✅ Ano", ano, ":", nrow(df), "linhas,",
      n_distinct(df$subprefeitura), "subprefeituras,",
      "R$", format(sum(df$valor_detalhamento_acao, na.rm = TRUE),
                    big.mark = ".", decimal.mark = ","), "\n")

  return(df)
}
```

## Processamento dos 4 anos


```{r processamento_22_23_24_25, echo=FALSE, message=FALSE, warning=FALSE}
# Detecta a aba correta para cada arquivo
detectar_sheet <- function(arquivo, ano) {
  sheets <- readxl::excel_sheets(arquivo)
  match <- stringr::str_detect(sheets, as.character(ano))
  if (any(match)) sheets[which(match)[1]] else sheets[1]
}

agregar_por_subpref <- function(df) {
  df |>
    dplyr::group_by(subprefeitura) |>
    dplyr::summarise(valor = sum(valor_detalhamento_acao, na.rm = TRUE), .groups = "drop")
}

anos <- 2022:2025
arquivos <- c(arquivo_2022, arquivo_2023, arquivo_2024, arquivo_2025)
names(arquivos) <- as.character(anos)

dfs <- purrr::imap(arquivos, function(arq, ano_chr) {
  ano <- as.integer(ano_chr)
  aba <- detectar_sheet(arq, ano)
  limpar_orcamento(arq, ano, aba)
})

agrs <- purrr::map(dfs, agregar_por_subpref)

list2env(setNames(dfs,  paste0("df_", anos)),  envir = .GlobalEnv)
list2env(setNames(agrs, paste0("df_agr_", anos)), envir = .GlobalEnv)

resumo_anos <- tibble(
  ano = anos,
  n_linhas = purrr::map_int(dfs, nrow),
  n_subpref = purrr::map_int(agrs, ~ n_distinct(.x$subprefeitura)),
  valor_total = purrr::map_dbl(agrs, ~ sum(.x$valor, na.rm = TRUE))
)

knitr::kable(
  resumo_anos |>
    mutate(valor_total = scales::label_number(
      big.mark = ".", decimal.mark = ",", prefix = "R$ "
    )(valor_total)),
  col.names = c("Ano", "Linhas", "Subprefeituras", "Valor Total"),
  caption = "Resumo das bases orçamentárias processadas"
)
```

# teste de adaptação dos 4 anos mas, com o contraste entre os documentos no próprio código o que simplifica sua relação com a base anual que se desenvolve na relação de uma para muitas. 

```{r processamento, echo=FALSE, message=FALSE, warning=FALSE}
# Detecta a aba correta para cada arquivo
detectar_sheet <- function(arquivo, ano) {
  sheets <- excel_sheets(arquivo)
  # Tenta encontrar aba com o ano no nome
  match <- str_detect(sheets, as.character(ano))
  if (any(match)) return(sheets[which(match)[1]])
  return(sheets[1])
}

# Processa cada ano
df_2022 <- limpar_orcamento(arquivo_2022, 2022, detectar_sheet(arquivo_2022, 2022))
df_2023 <- limpar_orcamento(arquivo_2023, 2023, detectar_sheet(arquivo_2023, 2023))
df_2024 <- limpar_orcamento(arquivo_2024, 2024, detectar_sheet(arquivo_2024, 2024))
df_2025 <- limpar_orcamento(arquivo_2025, 2025, detectar_sheet(arquivo_2025, 2025))

# Agrega por subprefeitura e ano
agregar_por_subpref <- function(df) {
  df |>
    group_by(subprefeitura) |>
    summarise(valor = sum(valor_detalhamento_acao, na.rm = TRUE), .groups = "drop")
}

df_agr_2022 <- agregar_por_subpref(df_2022)
df_agr_2023 <- agregar_por_subpref(df_2023)
df_agr_2024 <- agregar_por_subpref(df_2024)
df_agr_2025 <- agregar_por_subpref(df_2025)
```

## Base cartográfica (uma vez só)

Carregamos o shapefile das subprefeituras baixado do GeoSampa **uma vez** e reaproveitamos em todos os anos.

```{r integracao_2025, echo=FALSE}
# Dados cartográficos
subprefeitura_sf <- read_sf(arquivo_shp) |>
  clean_names() |>
  st_make_valid() |>
  rename(sigla = sg_subpref) |>
  left_join(df_siglas, by = "sigla") |>
  mutate(
    subprefeitura = coalesce(subprefeitura, nm_subpref),
    subprefeitura = str_squish(as.character(subprefeitura)),
    join_key      = norm_name(subprefeitura)
  ) |>
  select(sigla, subprefeitura, join_key, geometry)
```

# Análises por ano (2022–2025)

Nesta seção, para **cada ano** nós geramos:

1) **Regionalização por ação (projeto/atividade)**  
2) **IDRGP Real vs IDRGP Alvo** (teste KS + t pareado/Wilcoxon + classificação por IC 95%)

## Funções (IDRGP por ano)

```{r funcoes_idrgp_por_ano, echo=FALSE}
testar_idrgp <- function(df_base) {
  df_teste <- df_base |>
    st_drop_geometry() |>
    select(subprefeitura, valor, idrgp_alvo, idrgp_real, idrgp_diferenca, idrgp_var_percentual) |>
    filter(!is.na(idrgp_diferenca))

  vetor_dif_z <- scale(df_teste$idrgp_diferenca)[, 1]
  teste_ks <- ks.test(vetor_dif_z, "pnorm")

  if (teste_ks$p.value <= 0.05) {
    metodo <- "wilcoxon"
    teste_principal <- wilcox.test(
      df_teste$idrgp_real, df_teste$idrgp_alvo,
      paired = TRUE, conf.int = TRUE, conf.level = 0.95, exact = FALSE
    )
    medida_central <- median(df_teste$idrgp_diferenca, na.rm = TRUE)
  } else {
    metodo <- "t_pareado"
    teste_principal <- t.test(
      df_teste$idrgp_real, df_teste$idrgp_alvo,
      paired = TRUE, conf.level = 0.95
    )
    medida_central <- unname(teste_principal$estimate)
  }

  ic_inf <- teste_principal$conf.int[1]
  ic_sup <- teste_principal$conf.int[2]

  df_teste <- df_teste |>
    mutate(
      status_var_percentual = case_when(
        idrgp_var_percentual >  0.3  ~ "Acima do IDRGP Alvo",
        idrgp_var_percentual < -0.3  ~ "Abaixo do IDRGP Alvo",
        TRUE                         ~ "Dentro do IDRGP Alvo"
      ),
      status_estatistico = case_when(
        idrgp_diferenca < ic_inf ~ "Abaixo do IDRGP Alvo",
        idrgp_diferenca > ic_sup ~ "Acima do IDRGP Alvo",
        TRUE                     ~ "Dentro do IDRGP Alvo"
      )
    )

  list(
    df_teste = df_teste,
    teste_ks = teste_ks,
    teste_principal = teste_principal,
    metodo = metodo,
    medida_central = medida_central,
    ic_inf = ic_inf,
    ic_sup = ic_sup
  )
}

integrar_idrgp_ano <- function(df_agr_ano, ano_ref, subprefeitura_sf, df_idrgp) {
  df_agr_k <- df_agr_ano |>
    mutate(
      subprefeitura = str_squish(subprefeitura),
      join_key = norm_name(subprefeitura)
    )

  df_integrado <- subprefeitura_sf |>
    left_join(df_idrgp |> select(join_key, idrgp_alvo), by = "join_key") |>
    left_join(df_agr_k  |> select(join_key, valor),     by = "join_key") |>
    mutate(
      valor = replace_na(valor, 0),
      idrgp_alvo = replace_na(idrgp_alvo, 0)
    )

  total_valor <- sum(df_integrado$valor, na.rm = TRUE)

  df_integrado <- df_integrado |>
    mutate(
      ano = as.integer(ano_ref),
      idrgp_real      = if (total_valor > 0) valor / total_valor else NA_real_,
      idrgp_diferenca = idrgp_real - idrgp_alvo,
      idrgp_var_percentual = if_else(idrgp_alvo == 0, 0, idrgp_diferenca / idrgp_alvo),
      valor_previsto  = total_valor * idrgp_alvo,
      status_valor    = if_else(valor < valor_previsto,
                                "Valor previsto (R$) não atingido",
                                "Valor previsto (R$) superado")
    )

  testes <- testar_idrgp(df_integrado)

  df_integrado <- df_integrado |>
    left_join(
      testes$df_teste |> select(subprefeitura, status_var_percentual, status_estatistico),
      by = "subprefeitura"
    )

  list(
    ano = as.integer(ano_ref),
    df_integrado = df_integrado,
    df_teste = testes$df_teste,
    total_valor = total_valor,
    teste_ks = testes$teste_ks,
    teste_principal = testes$teste_principal,
    metodo = testes$metodo,
    medida_central = testes$medida_central,
    ic_inf = testes$ic_inf,
    ic_sup = testes$ic_sup
  )
}
```

## Preparação (gera tudo em listas)

Este chunk faz o “trabalho pesado” uma única vez e guarda tudo em listas fáceis de usar.


```{r, message=FALSE, warning=FALSE}
# 1) Regionalização por ação, por ano
df_reg <- purrr::imap_dfr(arquivos, function(arq, ano_chr) {
  ano <- as.integer(ano_chr)
  aba <- detectar_sheet(arq, ano)
  resumo_regionalizacao(arq, ano, aba)
})

reg_por_ano <- split(df_reg, df_reg$ano)

# 2) IDRGP por ano (teste + classificação)
idrgp_por_ano <- purrr::imap(agrs, function(df_agr_ano, ano_chr) {
  integrar_idrgp_ano(df_agr_ano, as.integer(ano_chr), subprefeitura_sf, df_idrgp)
})

# (Opcional) expõe variáveis “amigáveis” no ambiente: idrgp_2022, idrgp_2023...
purrr::iwalk(idrgp_por_ano, function(res, ano_chr) {
  assign(paste0("idrgp_", ano_chr), res, envir = .GlobalEnv)
})
```

## Resumo geral da regionalização (por ano)

```{r resumo_regionalizacao_ano, echo=FALSE, message=FALSE, warning=FALSE}
resumo_reg_ano <- df_reg |>
  group_by(ano) |>
  summarise(
    valor_total = sum(valor_total, na.rm = TRUE),
    valor_regionalizado = sum(valor_regionalizado, na.rm = TRUE),
    perc_regionalizado = if_else(valor_total > 0, valor_regionalizado / valor_total, NA_real_),
    .groups = "drop"
  )

knitr::kable(
  resumo_reg_ano |>
    mutate(
      valor_total = label_number(big.mark=".", decimal.mark=",", prefix="R$ ")(valor_total),
      valor_regionalizado = label_number(big.mark=".", decimal.mark=",", prefix="R$ ")(valor_regionalizado),
      perc_regionalizado = label_percent(accuracy = 0.1)(perc_regionalizado)
    ),
  col.names = c("Ano","Valor total","Valor regionalizado","% regionalizado"),
  caption = "Regionalização do orçamento (por valor) — resumo por ano"
)
```

## Análises de 2022 a 2025 (mesmo roteiro em cada ano)

Para ficar **didático e replicável**, usamos:

1) **Regionalização por ação** (tabela completa exportada para Excel)  
2) **Teste estatístico do IDRGP** (KS + método + IC 95%)  
3) **Classificação das subprefeituras** (estatística e variação percentual)

```{r funcao_imprimir_ano, echo=FALSE, message=FALSE, warning=FALSE}
imprimir_analise_ano <- function(ano) {
  ano_chr <- as.character(ano)

  # --- Regionalização (todas as ações) ---
  cat("### Ações regionalizadas (projeto/atividade)\n\n")
  df_reg_ano <- reg_por_ano[[ano_chr]] |>
    arrange(desc(valor_total))

  write_xlsx(
    df_reg_ano,
    path = file.path(pasta_saida, paste0("regionalizacao_acoes_", ano, ".xlsx"))
  )

  cat(
    "Tabela completa exportada em: `",
    file.path(pasta_saida, paste0("regionalizacao_acoes_", ano, ".xlsx")),
    "`\n\n",
    sep = ""
  )

  resumo_ano <- df_reg_ano |>
    summarise(
      acoes = n(),
      valor_total = sum(valor_total, na.rm = TRUE),
      valor_regionalizado = sum(valor_regionalizado, na.rm = TRUE),
      perc_regionalizado = if_else(valor_total > 0, valor_regionalizado / valor_total, NA_real_)
    )

  knitr::kable(
    resumo_ano |>
      mutate(
        valor_total = label_number(big.mark=".", decimal.mark=",", prefix="R$ ")(valor_total),
        valor_regionalizado = label_number(big.mark=".", decimal.mark=",", prefix="R$ ")(valor_regionalizado),
        perc_regionalizado = label_percent(accuracy = 0.1)(perc_regionalizado)
      ),
    col.names = c("N ações","Valor total","Valor regionalizado","% regionalizado"),
    caption = paste0("Resumo da regionalização por ação — ", ano)
  ) |> print()

  top_nao_reg <- df_reg_ano |>
    mutate(perc_nao_reg = 1 - perc_regionalizado) |>
    filter(!is.na(perc_nao_reg)) |>
    arrange(desc(perc_nao_reg), desc(valor_total)) |>
    slice_head(n = 15) |>
    mutate(
      valor_total = label_number(big.mark=".", decimal.mark=",", prefix="R$ ")(valor_total),
      perc_nao_reg = label_percent(accuracy = 0.1)(perc_nao_reg)
    ) |>
    select(descricao_proj_ativ, valor_total, perc_nao_reg, n_subpref)

  knitr::kable(
    top_nao_reg,
    col.names = c("Projeto/atividade","Valor total","% não regionalizado","N subpref (regionalizado)"),
    caption = paste0("Top 15 ações com menor regionalização (por valor) — ", ano)
  ) |> print()

  # --- IDRGP + testes ---
  cat("\n### IDRGP e testes estatísticos\n\n")
  res <- idrgp_por_ano[[ano_chr]]

  cat(
    "- Total do ano: R$ ", format(res$total_valor, big.mark = ".", decimal.mark = ","), "\n",
    "- KS (normalidade): D = ", round(res$teste_ks$statistic, 4),
    " | p = ", formatC(res$teste_ks$p.value, format = "e", digits = 3), "\n",
    "- Método: ", toupper(res$metodo),
    " | p = ", formatC(res$teste_principal$p.value, format = "e", digits = 2), "\n",
    "- IC 95% (diferença real - alvo): [", round(res$ic_inf, 6), "; ", round(res$ic_sup, 6), "]\n\n",
    sep = ""
  )

  dist_status <- res$df_teste |>
    count(status_estatistico) |>
    arrange(match(status_estatistico, c("Abaixo do IDRGP Alvo","Dentro do IDRGP Alvo","Acima do IDRGP Alvo")))

  knitr::kable(
    dist_status,
    col.names = c("Status (IC 95%)", "N subprefeituras"),
    caption = paste0("Classificação estatística (IC 95%) — ", ano)
  ) |> print()
}
```

## Análise de 2022

```{r analise_2022, echo=FALSE, message=FALSE, warning=FALSE, results='asis'}
imprimir_analise_ano(2022)
```

## Análise de 2023

```{r analise_2023, echo=FALSE, message=FALSE, warning=FALSE, results='asis'}
imprimir_analise_ano(2023)
```

## Análise de 2024

```{r analise_2024, echo=FALSE, message=FALSE, warning=FALSE, results='asis'}
imprimir_analise_ano(2024)
```

## Análise de 2025

```{r analise_2025, echo=FALSE, message=FALSE, warning=FALSE, results='asis'}
imprimir_analise_ano(2025)
```

## Consolidação histórica (2022–2025) + teste do ciclo

Aqui consolidamos o **ciclo inteiro** e também aplicamos o mesmo teste estatístico no **acumulado 2022–2025**.

```{r historico, echo=FALSE}
# Para manter o relatório “compatível” com os mapas/gráficos já montados,
# definimos aqui os objetos do ano base (2025) a partir das listas.
res_2025 <- idrgp_por_ano[["2025"]]
df_integrado <- res_2025$df_integrado
df_teste <- res_2025$df_teste
teste_ks <- res_2025$teste_ks
teste_principal <- res_2025$teste_principal
metodo_estatistico <- res_2025$metodo
medida_central <- res_2025$medida_central
ic_inf <- res_2025$ic_inf
ic_sup <- res_2025$ic_sup

integrar_ano <- function(df_agr, ano_ref) {
  df_agr |>
    mutate(join_key = norm_name(subprefeitura)) |>
    left_join(df_idrgp |> select(join_key, idrgp_alvo), by = "join_key") |>
    mutate(
      valor = replace_na(valor, 0),
      idrgp_alvo = replace_na(idrgp_alvo, 0),
      total = sum(valor, na.rm = TRUE),
      idrgp_real = if_else(total > 0, valor / total, 0),
      idrgp_diferenca = idrgp_real - idrgp_alvo,
      idrgp_var_percentual = if_else(idrgp_alvo == 0, 0, idrgp_diferenca / idrgp_alvo),
      status = case_when(
        idrgp_var_percentual >  0.3  ~ "Acima do IDRGP Alvo",
        idrgp_var_percentual < -0.3  ~ "Abaixo do IDRGP Alvo",
        TRUE ~ "Dentro do IDRGP Alvo"
      ),
      ano = ano_ref
    ) |>
    select(-total)
}

int_2022 <- integrar_ano(df_agr_2022, 2022)
int_2023 <- integrar_ano(df_agr_2023, 2023)
int_2024 <- integrar_ano(df_agr_2024, 2024)
int_2025 <- res_2025$df_integrado |>
  st_drop_geometry() |>
  select(subprefeitura, join_key, valor, idrgp_alvo, idrgp_real,
         idrgp_diferenca, idrgp_var_percentual, status = status_estatistico) |>
  mutate(ano = 2025)

df_longo <- bind_rows(int_2022, int_2023, int_2024, int_2025) |>
  mutate(ano = as.factor(ano))

df_ciclo <- df_longo |>
  group_by(subprefeitura) |>
  summarise(
    idrgp_alvo = first(idrgp_alvo),
    valor_2022 = sum(valor[ano == "2022"], na.rm = TRUE),
    valor_2023 = sum(valor[ano == "2023"], na.rm = TRUE),
    valor_2024 = sum(valor[ano == "2024"], na.rm = TRUE),
    valor_2025 = sum(valor[ano == "2025"], na.rm = TRUE),
    .groups = "drop"
  ) |>
  mutate(
    valor_2022_a_2025 = valor_2022 + valor_2023 + valor_2024 + valor_2025,
    idrgp_real_2022_a_2025 = valor_2022_a_2025 / sum(valor_2022_a_2025),
    idrgp_diferenca_ciclo = idrgp_real_2022_a_2025 - idrgp_alvo,
    idrgp_var_pct_ciclo = if_else(idrgp_alvo == 0, 0,
      (idrgp_real_2022_a_2025 - idrgp_alvo) / idrgp_alvo),
    status_ciclo = case_when(
      idrgp_var_pct_ciclo >  0.3  ~ "Acima do IDRGP Alvo",
      idrgp_var_pct_ciclo < -0.3  ~ "Abaixo do IDRGP Alvo",
      TRUE ~ "Dentro do IDRGP Alvo"
    )
  )

# === Teste estatístico no ciclo (pedido do Fernando) ===
vetor_ciclo_z <- scale(df_ciclo$idrgp_diferenca_ciclo)[, 1]
teste_ks_ciclo <- ks.test(vetor_ciclo_z, "pnorm")

if (teste_ks_ciclo$p.value <= 0.05) {
  metodo_estatistico_ciclo <- "wilcoxon"
  teste_principal_ciclo <- wilcox.test(
    df_ciclo$idrgp_real_2022_a_2025, df_ciclo$idrgp_alvo,
    paired = TRUE, conf.int = TRUE, conf.level = 0.95, exact = FALSE
  )
} else {
  metodo_estatistico_ciclo <- "t_pareado"
  teste_principal_ciclo <- t.test(
    df_ciclo$idrgp_real_2022_a_2025, df_ciclo$idrgp_alvo,
    paired = TRUE, conf.level = 0.95
  )
}

ic_inf_ciclo <- teste_principal_ciclo$conf.int[1]
ic_sup_ciclo <- teste_principal_ciclo$conf.int[2]

df_ciclo <- df_ciclo |>
  mutate(
    status_ciclo_estatistico = case_when(
      idrgp_diferenca_ciclo < ic_inf_ciclo ~ "Abaixo do IDRGP Alvo",
      idrgp_diferenca_ciclo > ic_sup_ciclo ~ "Acima do IDRGP Alvo",
      TRUE ~ "Dentro do IDRGP Alvo"
    )
  )

df_ciclo_sf <- subprefeitura_sf |>
  left_join(df_ciclo |> mutate(join_key = norm_name(subprefeitura)), by = "join_key")

cat("✅ Consolidação histórica concluída.\n")
cat("✅ Teste do ciclo:", toupper(metodo_estatistico_ciclo),
    "| KS p =", formatC(teste_ks_ciclo$p.value, format="e", digits=2),
    "| IC 95% [", round(ic_inf_ciclo, 6), ";", round(ic_sup_ciclo, 6), "]\n")
```

## Preparação (gera tudo em listas)

Este chunk faz o “trabalho pesado” uma única vez e guarda tudo em listas fáceis de usar.

```{r prepara_listas, message=FALSE, warning=FALSE}
# 1) Regionalização por ação, por ano
df_reg <- purrr::imap_dfr(arquivos, function(arq, ano_chr) {
  ano <- as.integer(ano_chr)
  aba <- detectar_sheet(arq, ano)
  resumo_regionalizacao(arq, ano, aba)
})

reg_por_ano <- split(df_reg, df_reg$ano)

# 2) IDRGP por ano (teste + classificação)
idrgp_por_ano <- purrr::imap(agrs, function(df_agr_ano, ano_chr) {
  integrar_idrgp_ano(df_agr_ano, as.integer(ano_chr), subprefeitura_sf, df_idrgp)
})

# (Opcional) expõe variáveis “amigáveis” no ambiente: idrgp_2022, idrgp_2023
purrr::iwalk(idrgp_por_ano, function(res, ano_chr) {
  assign(paste0("idrgp_", ano_chr), res, envir = .GlobalEnv)
})
```

## Resumo geral da regionalização (por ano)

```{r resumo_regionalizacao_ano_v2, message=FALSE, warning=FALSE}
resumo_reg_ano <- df_reg |>
  group_by(ano) |>
  summarise(
    valor_total = sum(valor_total, na.rm = TRUE),
    valor_regionalizado = sum(valor_regionalizado, na.rm = TRUE),
    perc_regionalizado = if_else(valor_total > 0, valor_regionalizado / valor_total, NA_real_),
    .groups = "drop"
  )

knitr::kable(
  resumo_reg_ano |>
    mutate(
      valor_total = label_number(big.mark=".", decimal.mark=",", prefix="R$ ")(valor_total),
      valor_regionalizado = label_number(big.mark=".", decimal.mark=",", prefix="R$ ")(valor_regionalizado),
      perc_regionalizado = label_percent(accuracy = 0.1)(perc_regionalizado)
    ),
  col.names = c("Ano","Valor total","Valor regionalizado","% regionalizado"),
  caption = "Regionalização do orçamento (por valor) — resumo por ano"
)
```




>>>>>>> Stashed changes
# Mapas - estrutura

```{r config_mapas, echo=FALSE}
cores_status <- c(
  "Abaixo do IDRGP Alvo" = "#d97a0f",
  "Dentro do IDRGP Alvo" = "#0ea1cf",
  "Acima do IDRGP Alvo"  = "#1A1442")

tema_mapa <- theme_void(base_size = 12) +
  theme(
    plot.title    = element_text(face = "bold", size = 14, hjust = 0),
    plot.subtitle = element_text(size = 10, hjust = 0),
    plot.caption  = element_text(size = 7, hjust = 0),
    plot.title.position = "plot", plot.caption.position = "plot",
    plot.margin   = margin(10, 10, 10, 10),
    legend.position = "right",
    legend.title  = element_text(size = 9),
    legend.text   = element_text(size = 8))

caption_base <- "Elaboração: SEPLAN/CPMA.\nFonte: Secretaria Municipal de Planejamento e Eficiência"

gerar_mapa <- function(sf_data, col_status, titulo, nota = "") {
  ggplot(sf_data) +
    geom_sf(aes(fill = .data[[col_status]]), color = "white", linewidth = 0.3) +
    geom_sf_text(aes(label = sigla), color = "white", size = 2.2, fontface = "bold") +
    scale_fill_manual(values = cores_status, name = "Status IDRGP Real", na.value = "grey80") +
    labs(title = titulo,
         subtitle = "Classificação de cada subprefeitura em relação ao IDRGP Alvo",
         caption = paste0(caption_base, "\n", nota)) +
    tema_mapa
}
```

## Mapas 2022, 2023 e 2024 individuais  com o status quanto ao IDRGP com a Variação de 30% [status_var_percentual (±30%): classifica cada subprefeitura pelo tamanho do desvio relativo ao alvo: (real − alvo) / alvo. Se passar de +0.30 vira “Acima”, abaixo de −0.30 vira “Abaixo”, senão “Dentro”. É um corte fixo e arbitrário (muda bastante se você trocar 30% por 20%/40%), e pode ficar “estranho” quando idrgp_alvo é muito pequeno ou zero (o percentual explode/precisa de regra especial).]




```{r mapas_hist_2022_2023_2024, echo=FALSE, fig.height=10, fig.width=12}

preparar_sf <- function(int_data) {
  subprefeitura_sf |>
    left_join(int_data |> select(join_key, status), by = "join_key")
}

mapa1 <- gerar_mapa(preparar_sf(int_2022), "status",
  "IDRGP 2022 — Status quanto ao IDRGP Alvo", "Variação percentual (±30%).")
mapa2 <- gerar_mapa(preparar_sf(int_2023), "status",
  "IDRGP 2023 — Status quanto ao IDRGP Alvo", "Variação percentual (±30%).")
mapa3 <- gerar_mapa(preparar_sf(int_2024), "status",
  "IDRGP 2024 — Status quanto ao IDRGP Alvo", "Variação percentual (±30%).")

print(mapa1); print(mapa2); print(mapa3)
```


### Mapas 2022, 2023 e 2024 individuais com o status quanto aos testes estatísticos [status_estatistico (IC 95%): classifica pela incerteza do desvio, usando o intervalo de confiança 95% da diferença (real − alvo) no conjunto de subprefeituras daquele ano. Se a diferença ficar abaixo do limite inferior do IC → “Abaixo”; acima do superior → “Acima”; dentro do intervalo → “Dentro”. Não depende de “30%”, é mais defensável estatisticamente, mas é relativo ao ano/amostra (o IC muda com N e variabilidade), então “Dentro” aqui significa “não detectamos diferença consistente a 95%”, não “está perto do alvo”.]

```{r mapas_hist, echo=FALSE, fig.height=10, fig.width=12}
preparar_sf_ano <- function(ano) {
  ano_chr <- as.character(ano)

  df_status <- idrgp_por_ano[[ano_chr]]$df_teste |>
    dplyr::mutate(join_key = norm_name(subprefeitura)) |>
    dplyr::select(join_key, status = status_estatistico)

  subprefeitura_sf |>
    dplyr::left_join(df_status, by = "join_key")
}

mapa1 <- gerar_mapa(preparar_sf_ano(2022), "status",
  "IDRGP 2022 — Status (IC 95%) quanto ao IDRGP Alvo", "Classificação estatística (IC 95%).")
mapa2 <- gerar_mapa(preparar_sf_ano(2023), "status",
  "IDRGP 2023 — Status (IC 95%) quanto ao IDRGP Alvo", "Classificação estatística (IC 95%).")
mapa3 <- gerar_mapa(preparar_sf_ano(2024), "status",
  "IDRGP 2024 — Status (IC 95%) quanto ao IDRGP Alvo", "Classificação estatística (IC 95%).")

print(mapa1); print(mapa2); print(mapa3)
```



## Mapa 2025 - status estatístico adotado

```{r mapa_2025, echo=FALSE, fig.height=10, fig.width=12}
mapa4 <- gerar_mapa(df_integrado, "status_estatistico",
  "IDRGP 2025 — Status quanto ao IDRGP Alvo",
  paste0("IC do teste ", toupper(metodo_estatistico),
         " (95%): [", round(ic_inf, 5), "; ", round(ic_sup, 5), "]."))
print(mapa4)
```

## Mapa Agregado 2022–2025

```{r mapa_ciclo, echo=FALSE, fig.height=10, fig.width=12}
# garante a diferença no próprio sf
if (!"idrgp_diferenca_ciclo" %in% names(df_ciclo_sf)) {
  df_ciclo_sf <- df_ciclo_sf |>
    dplyr::mutate(idrgp_diferenca_ciclo = idrgp_real_2022_a_2025 - idrgp_alvo)
}

# cria o status estatístico (IC 95%)
df_ciclo_sf <- df_ciclo_sf |>
  dplyr::mutate(
    status_ciclo_estatistico = dplyr::case_when(
      idrgp_diferenca_ciclo < ic_inf_ciclo ~ "Abaixo do IDRGP Alvo",
      idrgp_diferenca_ciclo > ic_sup_ciclo ~ "Acima do IDRGP Alvo",
      TRUE ~ "Dentro do IDRGP Alvo"
    ),
    status_ciclo_estatistico = factor(
      status_ciclo_estatistico,
      levels = c("Abaixo do IDRGP Alvo", "Dentro do IDRGP Alvo", "Acima do IDRGP Alvo")
    )
  )

legenda_ciclo <- paste0(
  "KS p=", formatC(teste_ks_ciclo$p.value, format="e", digits=2),
  " | ", toupper(metodo_estatistico_ciclo),
  " p=", formatC(teste_principal_ciclo$p.value, format="e", digits=2),
  " | IC 95% (real - alvo): [", round(ic_inf_ciclo, 5), "; ", round(ic_sup_ciclo, 5), "]."
)

mapa5 <- gerar_mapa(
  df_ciclo_sf, "status_ciclo_estatistico",
  "IDRGP Agregado 2022–2025 — Balanço do Ciclo PPA",
  legenda_ciclo
)

print(mapa5)
cat("✅ 5 mapas gerados.\n")
```


# Gráficos

```{r tema_graficos, echo=FALSE}
tema_barras <- theme_minimal(base_size = 12) +
  theme(
    legend.position = "bottom",
    plot.title.position = "plot", plot.caption.position = "plot",
    plot.title    = element_text(face = "bold", size = 13),
    plot.subtitle = element_text(size = 10),
    plot.caption  = element_text(size = 7, hjust = 0),
    axis.text.y   = element_text(size = 8))
```

## G1 — IDRGP 2025: Alvo vs. Real (%)

```{r grafico1, echo=FALSE, fig.width=14, fig.height=12}
grafico1 <- ggplot(df_integrado, aes(y = reorder(subprefeitura, idrgp_alvo))) +
  geom_col(aes(x = idrgp_real, fill = status_estatistico), width = 0.65, alpha = 0.9) +
  geom_point(aes(x = idrgp_alvo, shape = "IDRGP Alvo"), color = "#c0392b", size = 3) +
  scale_fill_manual(values = cores_status, name = "Status:") +
  scale_shape_manual(values = c("IDRGP Alvo" = 18), name = "") +
  guides(fill = guide_legend(order = 1),
         shape = guide_legend(override.aes = list(color = "#c0392b", size = 3), order = 2)) +
  scale_x_continuous(labels = scales::label_percent(accuracy = 0.1)) +
  labs(title = "IDRGP 2025 — Distribuição Percentual do Gasto por Subprefeitura",
       subtitle = "IDRGP Real (barras) e IDRGP Alvo (losango)",
       x = "IDRGP (%)", y = NULL,
       caption = paste0(caption_base, "\nTeste: ", toupper(metodo_estatistico),
                        " | p = ", formatC(teste_principal$p.value, format = "e", digits = 2))) +
  tema_barras

print(grafico1)
```

## G2 — IDRGP Agregado 2022–2025 (%)

```{r grafico2, echo=FALSE, fig.width=14, fig.height=12}
grafico2 <- ggplot(df_ciclo, aes(y = reorder(subprefeitura, idrgp_alvo))) +
  geom_col(aes(x = idrgp_real_2022_a_2025, fill = status_ciclo), width = 0.65, alpha = 0.9) +
  geom_point(aes(x = idrgp_alvo, shape = "IDRGP Alvo"), color = "#c0392b", size = 3) +
  scale_fill_manual(values = cores_status, name = "Status:", limits = names(cores_status)) +
  scale_shape_manual(values = c("IDRGP Alvo" = 18), name = "") +
  guides(fill = guide_legend(order = 1),
         shape = guide_legend(override.aes = list(color = "#c0392b", size = 3), order = 2)) +
  scale_x_continuous(labels = scales::label_percent(accuracy = 0.1)) +
  labs(title = "IDRGP 2022–2025 — Balanço do Ciclo PPA (Distribuição Percentual)",
       subtitle = "IDRGP Real acumulado (barras) e IDRGP Alvo (losango)",
       x = "IDRGP Acumulado (%)", y = NULL,
       caption = paste0(caption_base, "\nVariação percentual (±30%).")) +
  tema_barras

print(grafico2)
```

## G3 — IDRGP 2025: Valores Absolutos (R\$)

```{r grafico3, echo=FALSE, fig.height=12, fig.width=14}
df_plot <- df_integrado |>
  dplyr::mutate(
    status_valor_plot = dplyr::recode(
      status_valor,
      "Valor previsto (R$) superado" = "Valor previsto (R$) atingido"
    )
  )

grafico3 <- ggplot(df_plot, aes(y = reorder(subprefeitura, idrgp_alvo))) +
  geom_col(aes(x = valor, fill = status_valor_plot), width = 0.65, alpha = 0.9) +
  geom_point(aes(x = valor_previsto, shape = "Valor Previsto (R$)"),
             color = "#c0392b", size = 3) +
  scale_fill_manual(
    values = c(
      "Valor previsto (R$) atingido"     = "#1A1442",  # azul escuro
      "Valor previsto (R$) não atingido" = "#d97a0f"
    ),
    name = "Status:",
    drop = FALSE
  ) +
  scale_shape_manual(values = c("Valor Previsto (R$)" = 18), name = "") +
  guides(
    fill  = guide_legend(order = 1),
    shape = guide_legend(override.aes = list(color = "#c0392b", size = 3), order = 2)
  ) +
  scale_x_continuous(labels = scales::label_number(
    scale_cut = scales::cut_short_scale(), prefix = "R$ ", decimal.mark = ","
  )) +
  labs(
    title = "IDRGP 2025 — Valor Previsto e Executado por Subprefeitura (R$)",
    x = "Valor executado (R$)", y = NULL, caption = caption_base
  ) +
  tema_barras

print(grafico3)
```

## G4 — IDRGP 2022–2025: Série Histórica (R\$)

```{r grafico4, echo=FALSE, fig.width=14, fig.height=12}
df_longo_plot <- df_longo |>
  mutate(
    subprefeitura = factor(subprefeitura,
      levels = df_ciclo |> arrange(idrgp_alvo) |> pull(subprefeitura)),
    ano = factor(ano, levels = c("2022","2023","2024","2025")))

valor_previsto_ciclo <- sum(df_ciclo$valor_2022_a_2025)

grafico4 <- ggplot(df_longo_plot, aes(y = subprefeitura, x = valor, fill = ano)) +
  geom_col(width = 0.65, alpha = 0.9, position = "stack") +
  geom_point(
    data = df_ciclo |>
      mutate(
        subprefeitura = factor(subprefeitura, levels = levels(df_longo_plot$subprefeitura)),
        valor_prev = idrgp_alvo * valor_previsto_ciclo),
    aes(y = subprefeitura, x = valor_prev, shape = "Valor Previsto Ciclo"),
    shape = 23, fill = "white", color = "#c0392b", stroke = 1.1, size = 3.2,
    inherit.aes = FALSE) +
  scale_fill_manual(values = c(
    "2022" = "#9BD7EA", "2023" = "#4CB7D8",
    "2024" = "#1F78B4", "2025" = "#0B3C6D"), name = "Ano") +
  scale_x_continuous(labels = scales::label_number(
    scale_cut = scales::cut_short_scale(), prefix = "R$ ", decimal.mark = ",")) +
  labs(title = "IDRGP 2022–2025 — Evolução do Gasto Real por Subprefeitura (R$)",
       subtitle = "Barras empilhadas por ano | Losango: valor previsto total do ciclo",
       x = "Valor executado acumulado (R$)", y = NULL, caption = caption_base) +
  tema_barras

print(grafico4)
cat("✅ 4 gráficos gerados.\n")
```

# Exportação e Anexos

## Tabela de anexos (2025)

Detalhamento do valor liquidado por **projeto/atividade** em cada subprefeitura — apenas para o ano de **2025**.

```{r anexos, echo=FALSE}
df_anexo <- df_2025 |>
  group_by(subprefeitura, descricao_proj_ativ) |>
  summarise(valor_liquidado = sum(valor_detalhamento_acao, na.rm = TRUE), .groups = "drop") |>
  rename(projeto_atividade = descricao_proj_ativ) |>
  arrange(subprefeitura, projeto_atividade)

cat("Subprefeituras em df_anexo:", n_distinct(df_anexo$subprefeitura), "\n")
cat("Valor total:", format(sum(df_anexo$valor_liquidado), big.mark = ".", decimal.mark = ","), "\n")
```

## Tabelas para 2022-2025

- Uma tabela para os 10 maiores proj/ativ e valor por sub
- Uma tabelea por sub com a distribuição dos maiores gastos por órgão

```{r echo=FALSE}
#Primeira tabela
gasto_reg<- rbind(df_2022, df_2023, df_2024, df_2025) %>% 
  group_by(subprefeitura, descricao_proj_ativ) %>% 
  summarise(valor = sum(valor_detalhamento_acao))
# Fazendo tabela para anexo
tabela_gasto_sub<- gasto_reg %>% 
  group_by(subprefeitura) %>% 
  slice_max(order_by = valor, n = 10)
```


```{r tabela_orgao_2022_2025, echo=FALSE, message=FALSE, warning=FALSE}
# Segunda tabela - primeiro, lê e padroniza só o que importa (subprefeitura, órgão, valor)
pegar_base <- function(arq, ano) {
  df <- readxl::read_xlsx(arq)

  nm <- names(df)
  n2 <- tolower(iconv(nm, from = "", to = "ASCII//TRANSLIT"))

  col_sub <- nm[which(grepl("subpref", n2))[1]]
  col_org <- nm[which(grepl("sigla", n2) & grepl("org", n2))[1]]
  col_vlr <- nm[which(grepl("valor", n2) | grepl("vlr", n2))[1]]

  if (any(is.na(c(col_sub, col_org, col_vlr)))) {
    stop("Não achei colunas em ", basename(arq), ". Colunas: ", paste(nm, collapse = ", "))
  }

  df %>%
    dplyr::transmute(
      subprefeitura = .data[[col_sub]],
      sigla_orgao   = .data[[col_org]],
      valor_detalhamento_acao = suppressWarnings(as.numeric(.data[[col_vlr]])),
      ano = ano
    )
}

base_orgao <- dplyr::bind_rows(
  pegar_base(arquivo_2022, 2022),
  pegar_base(arquivo_2023, 2023),
  pegar_base(arquivo_2024, 2024),
  pegar_base(arquivo_2025, 2025)
)

gasto_orgao_reg <- base_orgao %>%
  dplyr::group_by(subprefeitura, sigla_orgao) %>%
  dplyr::summarise(valor = sum(valor_detalhamento_acao, na.rm = TRUE), .groups = "drop") %>%
  dplyr::group_by(subprefeitura) %>%
  dplyr::mutate(
    total_subpref = sum(valor, na.rm = TRUE),
    percentual = round((valor / total_subpref) * 100, 2)
  ) %>%
  dplyr::ungroup()

graf_orgao_sub <- gasto_orgao_reg %>%
  dplyr::mutate(sigla_orgao = dplyr::if_else(percentual < 4, "Outros", sigla_orgao)) %>%
  dplyr::group_by(subprefeitura, sigla_orgao) %>%
  dplyr::summarise(valor = sum(valor, na.rm = TRUE), .groups = "drop") %>%
  dplyr::group_by(subprefeitura) %>%
  dplyr::mutate(
    total_subpref = sum(valor, na.rm = TRUE),
    percentual = round((valor / total_subpref) * 100, 2)
  ) %>%
  dplyr::ungroup()
```


# Fazendo tabela para gráfico no anexo
```{r graf_orgao_sub, echo=FALSE, message=FALSE, warning=FALSE}
# Fazendo tabela para gráfico no anexo
graf_orgao_sub <- gasto_orgao_reg %>%
  dplyr::mutate(sigla_orgao = dplyr::if_else(percentual < 4, "Outros", sigla_orgao)) %>%
  dplyr::group_by(subprefeitura, sigla_orgao) %>%
  dplyr::summarise(valor = sum(valor, na.rm = TRUE), .groups = "drop") %>%
  dplyr::group_by(subprefeitura) %>%
  dplyr::mutate(
    total_subpref = sum(valor, na.rm = TRUE),
    percentual = round((valor / total_subpref) * 100, 2)
  ) %>%
  dplyr::ungroup()
```

## Exportação de mapas e gráficos

```{r exporta_png, echo=FALSE}
# Mapas (300 dpi)
ggsave(file.path(pasta_saida, "mapa1_idrgp_2022.png"), mapa1, width=12, height=10, dpi=300)
ggsave(file.path(pasta_saida, "mapa2_idrgp_2023.png"), mapa2, width=12, height=10, dpi=300)
ggsave(file.path(pasta_saida, "mapa3_idrgp_2024.png"), mapa3, width=12, height=10, dpi=300)
ggsave(file.path(pasta_saida, "mapa4_idrgp_2025.png"), mapa4, width=12, height=10, dpi=300)
ggsave(file.path(pasta_saida, "mapa5_idrgp_agregado_2022_2025.png"), mapa5, width=12, height=10, dpi=300)

# Gráficos (300 dpi)
ggsave(file.path(pasta_saida, "grafico1_idrgp_2025_pct.png"), grafico1, width=14, height=12, dpi=300)
ggsave(file.path(pasta_saida, "grafico2_idrgp_agregado_pct.png"), grafico2, width=14, height=12, dpi=300)
ggsave(file.path(pasta_saida, "grafico3_idrgp_2025_reais.png"), grafico3, width=14, height=12, dpi=300)
ggsave(file.path(pasta_saida, "grafico4_serie_2022_2025.png"), grafico4, width=14, height=12, dpi=300)

cat("✅ Mapas e gráficos exportados.\n")
```

## Exportação de dados em Excel

```{r exporta_xlsx, echo=FALSE}
write_xlsx(
  df_integrado |> st_drop_geometry() |> select(-any_of("join_key")),
  path = file.path(pasta_saida, "df_integrado_2025.xlsx"))

write_xlsx(df_ciclo, path = file.path(pasta_saida, "df_ciclo_2022_2025.xlsx"))

write_xlsx(
  df_longo |> select(-any_of("geometry")),
  path = file.path(pasta_saida, "df_longo_2022_2025.xlsx"))

write_xlsx(df_anexo, path = file.path(pasta_saida, "df_anexo_2025.xlsx"))

write_xlsx(
  tibble(
    metodo = metodo_estatistico,
    p_valor = teste_principal$p.value,
    estimativa_central = medida_central,
    ic_inferior_95pct = ic_inf,
    ic_superior_95pct = ic_sup,
    ks_D = unname(teste_ks$statistic),
    ks_p = teste_ks$p.value,
    n = nrow(df_teste)),
  path = file.path(pasta_saida, "tabela_teste_estatistico_2025.xlsx"))

cat("✅ Planilhas exportadas.\n")
```

## Exportação geoespacial

```{r exporta_geo, echo=FALSE}
# GeoPackage — IDRGP 2025
gpkg_2025 <- file.path(pasta_saida, "idrgp_2025.gpkg")
if (file.exists(gpkg_2025)) file.remove(gpkg_2025)
st_write(df_integrado |> select(-any_of("join_key")),
         dsn = gpkg_2025, layer = "idrgp_2025", delete_dsn = FALSE)

# GeoPackage — Ciclo 2022–2025
gpkg_ciclo <- file.path(pasta_saida, "idrgp_ciclo_2022_2025.gpkg")
if (file.exists(gpkg_ciclo)) file.remove(gpkg_ciclo)
st_write(df_ciclo_sf |> select(-any_of(c("join_key", "subprefeitura.y"))),
         dsn = gpkg_ciclo, layer = "idrgp_ciclo", delete_dsn = FALSE)

# Shapefile
df_shp <- df_integrado |>
  rename(sp_nome = subprefeitura, id_alvo = idrgp_alvo, id_real = idrgp_real,
         dif_idr = idrgp_diferenca, var_pct = idrgp_var_percentual,
         vlr_orc = valor, vlr_prev = valor_previsto,
         st_vlr = status_valor, st_var = status_var_percentual,
         st_est = status_estatistico) |>
  select(sp_nome, sigla, vlr_orc, id_alvo, id_real, dif_idr, var_pct,
         st_vlr, st_var, st_est, geometry)

st_write(df_shp, dsn = pasta_saida,
         layer = paste0("idrgp_2025_", format(Sys.Date(), "%Y%m%d")),
         driver = "ESRI Shapefile", delete_layer = TRUE, append = FALSE)

cat("✅ Arquivos geoespaciais exportados.\n")
```

## Conclusão


```{r conclusao, message=FALSE, warning=FALSE}
res_2025 <- if (exists("res_2025")) res_2025 else idrgp_por_ano[["2025"]]
total_valor <- res_2025$total_valor

cat("===========================================================\n")
cat("  IDRGP 2022–2025 — Relatório concluído com sucesso.\n")
cat("===========================================================\n\n")
cat("  Ciclo analisado:      2022 a 2025\n")
cat("  Valor 2025:           R$", format(total_valor, big.mark = ".", decimal.mark = ","), "\n")
cat("  Total ciclo:          R$", format(sum(df_ciclo$valor_2022_a_2025),
                                         big.mark = ".", decimal.mark = ","), "\n")
cat("  Subprefeituras:       32\n")
cat("  Método estatístico:  ", toupper(metodo_estatistico), "\n")
cat("  p-valor:             ", formatC(teste_principal$p.value, format = "e", digits = 2), "\n")
cat("  IC 95%:              [", round(ic_inf, 6), ";", round(ic_sup, 6), "]\n\n")
cat("  Produtos em:", pasta_saida, "\n")
cat("  Elaboração: SEPLAN/SIME/CPMA — Prefeitura de São Paulo, maio de 2026.\n")
cat("===========================================================\n")

