---
---
title: "IDRGP — Índice de Distribuição Regional do Gasto Público"
subtitle: "Análise do Ciclo PPA 2022–2025"
author: "SEPLAN/SIME/CPMA — Prefeitura de São Paulo, 2026."
date: "`r format(Sys.Date(), '%d/%m/%Y')`"
output:
  html_document:
    toc: true
    toc_float: true
    theme: flatly
    code_folding: show
    highlight: tango
    number_sections: true
---

# 1. Introdução

O **IDRGP** (Índice de Distribuição Regional do Gasto Público) mede se a distribuição territorial dos gastos públicos municipais está alinhada às prioridades sociais e de infraestrutura de cada subprefeitura. Esse monitoramento se dá a partir da diferença entre os dados da Execução Regionalizada do Orçamento e da Alocação Orçamentária Esperada, expressa a partir do **Índice de Vulnerabilidade Urbana (IVU - 2025)** atualizado por SEPLAN/CPMA.

Este documento consolida a análise do ciclo PPA **2022–2025**, considerando **todo o universo** de projetos/atividades e funções, sem seleção.

**Fontes de dados:**

- Dados regionalizados da execução orçamentária — Secretaria de Fazenda
- AOE ou IDRGP Alvo — SGM/SEPLAN/CPMA (IVU - 2025)
- Dados cartográficos — GeoSampa (Subprefeituras de São Paulo)

**Referência:** <https://prefeitura.sp.gov.br/web/planejamento/w/execucao_orcamentaria>

## 2. Bibliotecas convocadas 
Este bloco reúne os pacotes necessários para o funcionamento do modelo analítico. Em termos práticos, ele estrutura três capacidades centrais do estudo: (i) tratamento e organização de grandes bases de dados orçamentários, (ii) integração com dados territoriais (mapas das subprefeituras) e (iii) produção de visualizações e tabelas para apoio à decisão. A presença de bibliotecas específicas para leitura de Excel, manipulação de dados e geoprocessamento garante que o fluxo seja reproduzível e passível de atualização com novas bases.

```{r bibliotecas, echo=FALSE, message=FALSE, warning=FALSE}
library(tidyverse)   # manipulação e visualização de dados
library(readxl)      # leitura de arquivos Excel
library(janitor)     # padronização de nomes de colunas
library(scales)      # formatação de eixos em gráficos
library(writexl)     # exportação para Excel
library(sf)          # dados geoespaciais vetorias
library(geobr)       # dados geoespaciais e mapas - BRASIL
library(ggplot2)     # gráficos
library(knitr)       # exibir tabelas
library(dplyr)

```



## 3. Funções auxiliares
Este trecho resolve um problema recorrente na administração pública: a inconsistência na escrita de nomes entre diferentes bases. A função cria uma “chave única” ao remover acentos, padronizar letras e eliminar variações textuais. Na prática, isso permite cruzar corretamente dados de orçamento, indicadores sociais e mapas, evitando erros de correspondência entre subprefeituras. É um elemento crítico para a confiabilidade da análise.


```{r funcao_norm_name, echo=FALSE}
norm_name <- function(x) {
  x |>
    str_to_lower() |>
    str_squish() |>
    str_replace_all("[áàâãä]", "a") |>
    str_replace_all("[éèêë]",  "e") |>
    str_replace_all("[íìîï]",  "i") |>
    str_replace_all("[óòôõö]", "o") |>
    str_replace_all("[úùûü]",  "u") |>
    str_replace_all("ç",       "c") |>
    str_replace_all("^subprefeitura de ", "") |>
    str_replace_all("^subprefeitura ",    "") |>
    str_replace_all("[^a-z0-9]",          "")
}
```

## 4. Tabela de referência das subprefeituras

Aqui é estabelecida a base oficial de correspondência entre siglas e nomes das 32 subprefeituras. Essa tabela funciona como padrão institucional de nomenclatura, garantindo que todas as bases utilizem a mesma referência territorial.

Ela é essencial para consolidar informações oriundas de diferentes sistemas administrativos e assegurar consistência na leitura dos resultados.

```{r df_siglas, echo=FALSE}
df_siglas <- tibble(
  sigla = c("AF","BT","CL","CS","CV","AD","CT","EM","FO","GU",
            "IP","IT","IQ","JA","JT","LA","MB","MO","PA","PE",
            "PR","PI","PJ","ST","SA","SM","MP","SB","SE","MG","VM","VP"),
  subprefeitura = c(
    "Aricanduva/Formosa/Carrão", "Butantã",               "Campo Limpo",
    "Capela do Socorro",          "Casa Verde/Cachoeirinha","Cidade Ademar",
    "Cidade Tiradentes",          "Ermelino Matarazzo",    "Freguesia/Brasilândia",
    "Guaianases",                 "Ipiranga",              "Itaim Paulista",
    "Itaquera",                   "Jabaquara",             "Jaçanã/Tremembé",
    "Lapa",                       "M'Boi Mirim",           "Mooca",
    "Parelheiros",                "Penha",                 "Perus/Anhanguera",
    "Pinheiros",                  "Pirituba/Jaraguá",      "Santana/Tucuruvi",
    "Santo Amaro",                "São Mateus",            "São Miguel Paulista",
    "Sapopemba",                  "Sé",                    "Vila Maria/Vila Guilherme",
    "Vila Mariana",               "Vila Prudente"
  )
)
```

## 5.Definição dos caminhos dos arquivos

Este bloco organiza o acesso às bases de dados utilizadas na análise. Ele define onde estão armazenados os arquivos e automatiza sua localização, permitindo que o sistema funcione mesmo quando há pequenas variações nos nomes dos arquivos.

Além disso, incorpora mecanismos de verificação: caso algum arquivo essencial esteja ausente, o processo é interrompido com aviso claro. Isso evita análises incompletas ou inconsistentes e reforça o controle de qualidade dos dados.

```{r caminhos, echo=FALSE}

# ============================================================================
# CONFIGURAÇÃO DE ARQUIVOS — EDITE AQUI para atualizar as bases
# ============================================================================

# Pasta onde os arquivos realmente estão (use / ou \\ no Windows)
pasta_dados <- "dados"
pasta_dados <- normalizePath(pasta_dados, winslash = "/", mustWork = FALSE)

cat("📁 Pasta de dados:", pasta_dados, "\n")

achar_arquivo <- function(candidatos, pasta) {
  for (nm in candidatos) {
    p <- file.path(pasta, nm)
    if (file.exists(p)) return(p)
  }
  return(NA_character_)
}

# Bases orçamentárias (arquivos locais)
arquivo_2022 <- achar_arquivo(c( "base_2022_SEPLAN_IDRGP_2025.xlsx"), pasta_dados)
arquivo_2023 <- achar_arquivo(c("base_2023_SEPLAN_IDRGP_2025.xlsx"), pasta_dados)
arquivo_2024 <- achar_arquivo(c("base_2024_SEPLAN_IDRGP_2025.xlsx"), pasta_dados)
arquivo_2025 <- achar_arquivo(c("base_2025_SEPLAN_IDRGP_2025.xlsx"), pasta_dados)

# IDRGP Alvo (IVU)
arquivo_ivu  <- achar_arquivo(c("ivu_subprefeituras_2025.xlsx"), pasta_dados)

# Shapefile das subprefeituras (fonte: GeoSampa)
arquivo_shp  <- file.path(pasta_dados, "subprefeitura_v2.shp")

# Pasta de saída
pasta_saida  <- "resultados"
if (!dir.exists(pasta_saida)) dir.create(pasta_saida)

# Checagem rápida (falha cedo, com mensagem clara)
arquivos_necessarios <- c(arquivo_2022, arquivo_2023, arquivo_2024, arquivo_2025, arquivo_ivu, arquivo_shp)
faltando <- arquivos_necessarios[!file.exists(arquivos_necessarios)]
if (length(faltando) > 0) {
  stop(
    "Arquivos não encontrados em `pasta_dados`: ", pasta_dados,
    "\n- ", paste(basename(faltando), collapse = "\n- "),
    "\n\nConteúdo atual da pasta:\n- ",
    paste(list.files(pasta_dados), collapse = "\n- ")
  )
}

# Extra: shapefile precisa dos arquivos auxiliares (.dbf/.shx/.prj)
base_shp <- sub("\\.shp$", "", arquivo_shp, ignore.case = TRUE)
aux_shp  <- c(paste0(base_shp, ".dbf"), paste0(base_shp, ".shx"), paste0(base_shp, ".prj"))
aux_faltando <- aux_shp[!file.exists(aux_shp)]
if (length(aux_faltando) > 0) {
  warning("Shapefile sem arquivos auxiliares: ", paste(basename(aux_faltando), collapse = ", "))
}

```

# 6. Importação do IVU com AOE ou IDRGP Alvo

Neste ponto, o modelo incorpora o parâmetro normativo da análise: o IDRGP Alvo, derivado do Índice de Vulnerabilidade Urbana.

O código transforma o IVU em uma distribuição proporcional (que soma 100%), indicando quanto cada subprefeitura deveria receber em termos de gasto público, dado seu nível relativo de vulnerabilidade.

Essa etapa estabelece a referência contra a qual a execução orçamentária será avaliada.


```{r idrgp_alvo, echo=FALSE}

df_idrgp <- readxl::read_excel(arquivo_ivu) |>
  janitor::clean_names() |>
  dplyr::select(nome_subpref, ivu_geral) |>
  dplyr::rename(subprefeitura = nome_subpref) |>
  dplyr::mutate(
    ivu_geral  = as.numeric(ivu_geral),
    idrgp_alvo = ivu_geral / sum(ivu_geral, na.rm = TRUE),
    subprefeitura = stringr::str_replace_all(subprefeitura, "^Subprefeitura de ", ""),
    subprefeitura = stringr::str_replace_all(subprefeitura, "^Subprefeitura ", ""),
    subprefeitura = dplyr::case_when(
      subprefeitura == "São Miguel" ~ "São Miguel Paulista",
      subprefeitura == "Perus"      ~ "Perus/Anhanguera",
      subprefeitura == "Itaim"      ~ "Itaim Paulista",
      TRUE ~ subprefeitura
    )
  ) |>
  dplyr::select(subprefeitura, idrgp_alvo) |>
  dplyr::arrange(dplyr::desc(idrgp_alvo))


```

## 7. Verificação da qualidade das informações

Este bloco realiza uma checagem fundamental: confirma se o índice calculado está consistente (ou seja, se a soma total equivale a 100%) e se todas as subprefeituras estão presentes.

Também prepara a base para integração com outras informações, criando a chave padronizada. Trata-se de uma etapa de validação que assegura que os resultados posteriores sejam estatisticamente e operacionalmente confiáveis.

```{r controle_idrgp, echo=FALSE}
# A soma do IDRGP Alvo deve ser igual a 1 (100%)
soma_idrgp <- sum(df_idrgp$idrgp_alvo, na.rm = TRUE)

if (abs(soma_idrgp - 1) > 0.001) {
  warning("ATENÇÃO: o IDRGP Alvo não soma 1 (soma = ", round(soma_idrgp, 6), ").")
} else {
  cat("IDRGP Alvo verificado: soma =", round(soma_idrgp, 6), "\n")
}

cat("Subprefeituras no IDRGP:", nrow(df_idrgp), "(esperado: 32)\n")

# Adiciona join_key para integração
df_idrgp <- df_idrgp |>
  mutate(
    subprefeitura = str_squish(subprefeitura),
    join_key      = norm_name(subprefeitura)
  )

# Exibe a tabela
knitr::kable(
  df_idrgp |> select(subprefeitura, idrgp_alvo),
  col.names = c("Subprefeitura", "IDRGP Alvo"),
  digits = 4, caption = "IDRGP Alvo 2025 (baseado no IVU 2024)"
)
```

# 8. Importação e consolidação das bases orçamentárias

Aqui ocorre a construção da base principal da análise. Os dados de execução orçamentária dos quatro anos do PPA são carregados, padronizados e consolidados em uma única estrutura.

O código garante que apenas as colunas comuns entre os anos sejam utilizadas, permitindo comparabilidade ao longo do tempo.

O resultado é uma base integrada que representa todo o gasto público municipal regionalizado no período 2022–2025

```{r echo=FALSE}
#criando arquivos para cada execução orçamentária anual (loa) e para o conjunto dos anos (PPA)
# Remove colunas de data (variam entre anos) e seleciona apenas colunas comuns
cols_excluir <- c("DATA_LIQUIDAÇÃO", "DATA_EXTRAÇÃO")

loa22 <- read_excel(arquivo_2022) %>% select(-any_of(cols_excluir))
loa23 <- read_excel(arquivo_2023) %>% select(-any_of(cols_excluir))
loa24 <- read_excel(arquivo_2024) %>% select(-any_of(cols_excluir))
loa25 <- read_excel(arquivo_2025) %>% select(-any_of(cols_excluir))

# Usa apenas colunas comuns aos 4 anos para o rbind
cols_comuns <- Reduce(intersect, list(names(loa22), names(loa23), names(loa24), names(loa25)))
cat("Colunas comuns aos 4 anos:", length(cols_comuns), "\n")

orcamento_ppa <- bind_rows(
  loa22 %>% select(all_of(cols_comuns)),
  loa23 %>% select(all_of(cols_comuns)),
  loa24 %>% select(all_of(cols_comuns)),
  loa25 %>% select(all_of(cols_comuns))
)
rm(loa22, loa23, loa24, loa25, cols_comuns, cols_excluir)

#anlisar por ação e ano a regionalização
acao_reg<- orcamento_ppa %>% 
  group_by(CÓDIGO_PROJ_ATIV, DESCRIÇÃO_PROJ_ATIV, ANO_EMPENHO, TIPO_REGIONALIZAÇÃO) %>% 
  summarise(valor = sum(VALOR_DETALHAMENTO_AÇÃO, na.rm = T))
analise_acao_reg <- acao_reg %>%
  group_by(CÓDIGO_PROJ_ATIV, ANO_EMPENHO) %>%
  mutate(TIPO_REGIONALIZAÇÃO = trimws(TIPO_REGIONALIZAÇÃO),
         total = sum(valor, na.rm = TRUE),
         percentual = round(valor / total, 2))

mudancas <- analise_acao_reg %>%
  slice_max(percentual, n = 1, with_ties = FALSE) %>%
  arrange(CÓDIGO_PROJ_ATIV, ANO_EMPENHO) %>%
  group_by(CÓDIGO_PROJ_ATIV) %>%
  mutate(total_quad = sum(total),
         mudou = TIPO_REGIONALIZAÇÃO != lag(TIPO_REGIONALIZAÇÃO)) %>%
  filter(any(mudou, na.rm = TRUE)) %>%
  arrange(desc(total_quad), CÓDIGO_PROJ_ATIV, ANO_EMPENHO) %>% 
  group_by(CÓDIGO_PROJ_ATIV)
print(mudancas)

#Relação de mudanças com o total de projetos atividades e proj/ativ reionalizados
n_proj_ativ <- orcamento_ppa %>%  
  summarise(n_p_a = n_distinct(CÓDIGO_PROJ_ATIV))
n_p_a_regionalizado <- orcamento_ppa %>% 
  filter(TIPO_REGIONALIZAÇÃO == "Despesa Regionalizável") %>% 
  summarise(n_pa_reg = n_distinct(CÓDIGO_PROJ_ATIV))
n_variacao <- mudancas %>% 
  ungroup() %>%
  filter(mudou == TRUE) %>%
  distinct(CÓDIGO_PROJ_ATIV) %>%
  summarise(n_mudancas = n())
tabela_resumo <- tibble(
  Indicador = c(
    "Total de Projetos/Atividades",
    "Projetos/Atividades Regionalizáveis",
    "Projetos/Atividades com Mudança"),
  Valor = c(
    n_proj_ativ$n_p_a,
    n_p_a_regionalizado$n_pa_reg,
    n_variacao$n_mudancas))
kable(tabela_resumo, caption = "Resumo dos Projetos/Atividades")

#verificanco as inconsistências de regionalização por proj/ativ no anos
tabela_inconsistencias <- analise_acao_reg %>% 
  group_by(CÓDIGO_PROJ_ATIV, TIPO_REGIONALIZAÇÃO) %>%
filter(n_distinct(percentual) > 1)
#resumo (considera apenas variaçõea maiores de 5%)
tabela_inconsistencias <- tabela_inconsistencias %>% 
  mutate(variacao = round(max(percentual) - min(percentual), 2),
  ) %>%
  filter(variacao > 0.05) 
print(tabela_inconsistencias)
tabela_inconsistencias %>% 
  filter(CÓDIGO_PROJ_ATIV == 4113 | CÓDIGO_PROJ_ATIV == 2096) %>% 
  select(- DESCRIÇÃO_PROJ_ATIV, -variacao)


```


## 9. Análise da regionalização das ações orçamentárias

Este bloco examina como o orçamento está distribuído territorialmente dentro de cada ação governamental.

Ele identifica:

* o grau de regionalização de cada ação;
* mudanças ao longo do tempo;
* inconsistências na classificação.

Do ponto de vista da gestão, essa etapa permite entender se as políticas públicas estão sendo territorializadas de forma consistente ou se ainda operam de maneira centralizada (“supra”).

```{r funcoes_orcamento, echo=FALSE}
# === Funções auxiliares de orçamento (definição ÚNICA) ===

detectar_sheet <- function(arquivo, ano) {
  sheets <- readxl::excel_sheets(arquivo)
  match <- stringr::str_detect(sheets, as.character(ano))
  if (any(match)) sheets[which(match)[1]] else sheets[1]
}

padronizar_subprefeitura <- function(x) {
  x <- as.character(x)
  x <- str_replace_all(x, "^Subprefeitura de ", "")
  x <- str_replace_all(x, "^Subprefeitura ", "")
  x <- case_when(
    x %in% c("Supra Centro", "Supra Subprefeitura Centro") ~ "Sé",
    TRUE ~ x
  )
  str_squish(x)
}

coluna_valor_orc <- function(df) {
  intersect(
    names(df),
    c("valor_detalhamento_acao", "valor_detalhamento_a_cao")
  )[1]
}

agregar_por_subpref <- function(df) {
  df |>
    dplyr::group_by(subprefeitura) |>
    dplyr::summarise(valor = sum(valor_detalhamento_acao, na.rm = TRUE), .groups = "drop")
}

resumo_regionalizacao <- function(arquivo, ano, sheet = 1) {
  df_raw <- read_excel(arquivo, sheet = sheet) |> clean_names()

  col_valor <- coluna_valor_orc(df_raw)
  if (is.na(col_valor)) stop("Coluna de valor não encontrada em ", arquivo)

  df <- df_raw |>
    mutate(
      subprefeitura = padronizar_subprefeitura(subprefeitura),
      valor_detalhamento_acao = as.numeric(.data[[col_valor]]),
      regionalizado = !is.na(subprefeitura) & subprefeitura != "" & !str_detect(subprefeitura, "Supra")
    ) |>
    group_by(descricao_proj_ativ) |>
    summarise(
      ano = as.integer(ano),
      valor_total = sum(valor_detalhamento_acao, na.rm = TRUE),
      valor_regionalizado = sum(if_else(regionalizado, valor_detalhamento_acao, 0), na.rm = TRUE),
      perc_regionalizado = if_else(valor_total > 0, valor_regionalizado / valor_total, NA_real_),
      n_subpref = n_distinct(subprefeitura[regionalizado]),
      .groups = "drop"
    )

  df
}

```
A despeito de haver muitos casos NA em 2024, a tabela mostra que não há uma variação tão grande entre os casos regionalizados e não regionalizados na maioria das ações.  

Alguns destaques em relação a inconsistência (variação) podem ser: 

### Sucesso de regionalização: 
* *4701-Compensações Tarifárias do Sistema de Ônibus*, passa a ser regionalizada em 2024. Este é o caso de "inconsistência" (variação) que envolve maior montante de recursos.
* *4113-Sistema Municipal de Regulação, Controle, Avaliação e Auditoria do SUS* não foi regionalizada em 2022, mas avançou ***paulatinamente*** até ser 100% regionalizada em 2025. 
* *6553-Alimentação Escolar*, foi regionalizada só em 2025.
* As três anteriore, são os proj/ativ com mais recursos liquidados, depois vem *6007-Serviços de Limpeza Urbana - Varrição e Lavagem de Áreas Públicas* e *6010-Concessão dos Serviços Divisíveis de Limpeza Urbana em Regime Público*, que  passaram a ser totalmente regionalizadas a partir de 2023.
* *2096-Manutenção e Operação de Terminais de Ônibus* era pouco regionalizada em 2022, mas depois foi para 100%. 
* Outros casos de ampliação da regionalização do dado ao longo dos anos: *2512-Manutenção e Operação de Serviço de Atendimento Médico de Urgência (SAMU)*, *2635-Serviço de Moradia Transitória* e *6669-Educação Ambiental*.
* *7127-Estudos, Planos e Projetos Ambientais* é um caso que aumenta a regionalização, mas não chega a 100%.

#### Casos de "desregionalização": 
* *1055-Ampliação, Reforma e Requalificação das Instalações para a Guarda Civil Metropolitana* teva uma desregionalização em 2024. 
* *4901-Manutenção e Operação dos Sistemas de Monitoramento e Alerta de Enchentes* também.
* *5507-Projeto de Intervenção Urbana - PIU* ficou menos regionalizada de uma ano para o outro e tem a proporção 60x40.

#### Casos bem dividido:
* A ação *4910-Fomento à Cooperação, Parcerias e Captação de Investimentos Internacionais* tem uma proporção baixa de regionálizável, variando entre 12$ e 28% a depender do ano.
* *4332-Manutenção da Ouvidoria de Direitos Humanos*
* *7208-Parceria Público-Privada (PPP) - CEU*

----

## 10. Função de limpeza unificada
Este é um dos núcleos operacionais do modelo. A função:

* padroniza os dados;
* remove inconsistências (NA//);
* elimina registros não territorializáveis;
* organiza as variáveis essenciais.

O resultado é uma base limpa e homogênea, pronta para análise.

Para a gestão, isso significa que os dados utilizados já passaram por um processo rigoroso de qualificação.


```{r funcao_limpeza, echo=FALSE}
#' Importa e padroniza uma base orçamentária anual.
#'
#' @param arquivo Caminho do arquivo Excel.
#' @param ano     Ano de referência (inteiro).
#' @param sheet   Nome ou número da aba (default: 1).
#' @return Data frame limpo com colunas padronizadas.
limpar_orcamento <- function(arquivo, ano, sheet = 1) {

  # 1. Leitura e padronização de nomes
  df <- read_excel(arquivo, sheet = sheet) |> clean_names()

  # 2. Identifica coluna de valor (variações possíveis após clean_names)
  col_valor <- intersect(
    names(df),
    c("valor_detalhamento_acao", "valor_detalhamento_a_cao")
  )[1]
  if (is.na(col_valor)) stop("Coluna de valor não encontrada em ", arquivo)
  df <- df |> rename(valor_detalhamento_acao = !!sym(col_valor))

  # 3. Padronização de subprefeituras

  df <- df |>
    mutate(
      subprefeitura = as.character(subprefeitura),
      subprefeitura = str_replace_all(subprefeitura, "^Subprefeitura de ", ""),
      subprefeitura = str_replace_all(subprefeitura, "^Subprefeitura ",    ""),
      subprefeitura = case_when(
        subprefeitura %in% c("Supra Centro", "Supra Subprefeitura Centro") ~ "Sé",
        TRUE ~ subprefeitura
      )
    )

  # 4. Remove Supra Subprefeituras e NAs
  df <- df |>
    filter(
      !str_detect(replace_na(subprefeitura, ""), "Supra"),
      !is.na(subprefeitura)
    )

  # 5. Seleciona colunas essenciais e adiciona ano
  df <- df |>
    select(
      descricao_proj_ativ,
      subprefeitura,
      valor_detalhamento_acao
    ) |>
    mutate(ano = as.integer(ano))

  cat("✅ Ano", ano, ":", nrow(df), "linhas,",
      n_distinct(df$subprefeitura), "subprefeituras,",
      "R$", format(sum(df$valor_detalhamento_acao, na.rm = TRUE),
                    big.mark = ".", decimal.mark = ","), "\n")

  return(df)
}
```

## 11. Processamento dos 4 anos

Aqui o sistema aplica a mesma lógica de tratamento a todos os anos do PPA, garantindo comparabilidade temporal.

Além disso, é realizada uma verificação importante: confirma-se que os valores totais de cada ano são distintos, evitando duplicações ou erros de leitura.

O resultado é um conjunto estruturado de bases anuais e agregadas, que sustentam toda a análise posterior.


```{r processamento_unico, echo=FALSE, message=FALSE, warning=FALSE}
# ============================================================================
# PROCESSAMENTO ÚNICO — leitura, limpeza e agregação dos 4 anos
# ============================================================================

anos <- 2022:2025
arquivos <- c(arquivo_2022, arquivo_2023, arquivo_2024, arquivo_2025)
names(arquivos) <- as.character(anos)

# Processa cada ano: limpa e agrega
dfs <- purrr::imap(arquivos, function(arq, ano_chr) {
  ano <- as.integer(ano_chr)
  aba <- detectar_sheet(arq, ano)
  limpar_orcamento(arq, ano, aba)
})

agrs <- purrr::map(dfs, agregar_por_subpref)

# Expõe variáveis no ambiente global para uso posterior
list2env(setNames(dfs,  paste0("df_", anos)),  envir = .GlobalEnv)
list2env(setNames(agrs, paste0("df_agr_", anos)), envir = .GlobalEnv)

# === DIAGNÓSTICO: confirma que cada ano tem valores DISTINTOS ===
resumo_anos <- tibble(
  ano = anos,
  n_linhas = purrr::map_int(dfs, nrow),
  n_subpref = purrr::map_int(agrs, ~ n_distinct(.x$subprefeitura)),
  valor_total = purrr::map_dbl(agrs, ~ sum(.x$valor, na.rm = TRUE))
)

# Verifica se os valores são realmente distintos
if (n_distinct(resumo_anos$valor_total) < 4) {
  warning("⚠ ATENÇÃO: Nem todos os anos têm valores totais distintos! Verifique as bases.")
} else {
  cat("✅ Os 4 anos possuem valores totais DISTINTOS — dados carregados corretamente.\n")
}

knitr::kable(
  resumo_anos |>
    mutate(valor_total = scales::label_number(
      big.mark = ".", decimal.mark = ",", prefix = "R$ "
    )(valor_total)),
  col.names = c("Ano", "Linhas", "Subprefeituras", "Valor Total"),
  caption = "Resumo das bases orçamentárias processadas"
)
```

## 12. Base cartográfica (uma vez só)

Este bloco conecta os dados financeiros ao território, incorporando o shapefile das subprefeituras.

A partir disso, cada valor orçamentário passa a estar associado a uma unidade espacial, viabilizando a produção de mapas e análises territoriais.

É aqui que o orçamento correlaciona-se ao território.


```{r integracao_2025, echo=FALSE}
# Dados cartográficos
subprefeitura_sf <- read_sf(arquivo_shp) |>
  clean_names() |>
  st_make_valid() |>
  rename(sigla = sg_subpref) |>
  left_join(df_siglas, by = "sigla") |>
  mutate(
    subprefeitura = coalesce(subprefeitura, nm_subpref),
    subprefeitura = str_squish(as.character(subprefeitura)),
    join_key      = norm_name(subprefeitura)
  ) |>
  select(sigla, subprefeitura, join_key, geometry)
```

# 13. Funções de cálculo do IDRGP

Este conjunto de funções realiza o cálculo central do estudo: compara o gasto real com o gasto esperado (IDRGP Alvo).

Também aplica testes estatísticos para avaliar se as diferenças observadas são significativas.

Além disso, classifica cada subprefeitura em três situações:

acima do esperado,
dentro do esperado,
abaixo do esperado.

Essa etapa traduz os dados complexos orçamentários em um diagnóstico direto para a tomada de decisão.

```{r funcoes_idrgp_por_ano, echo=FALSE}
testar_idrgp <- function(df_base) {
  df_teste <- df_base |>
    st_drop_geometry() |>
    select(subprefeitura, valor, idrgp_alvo, idrgp_real, idrgp_diferenca, idrgp_var_percentual) |>
    filter(!is.na(idrgp_diferenca))

  vetor_dif_z <- scale(df_teste$idrgp_diferenca)[, 1]
  teste_ks <- ks.test(vetor_dif_z, "pnorm")

  if (teste_ks$p.value <= 0.05) {
    metodo <- "wilcoxon"
    teste_principal <- wilcox.test(
      df_teste$idrgp_real, df_teste$idrgp_alvo,
      paired = TRUE, conf.int = TRUE, conf.level = 0.95, exact = FALSE
    )
    medida_central <- median(df_teste$idrgp_diferenca, na.rm = TRUE)
  } else {
    metodo <- "t_pareado"
    teste_principal <- t.test(
      df_teste$idrgp_real, df_teste$idrgp_alvo,
      paired = TRUE, conf.level = 0.95
    )
    medida_central <- unname(teste_principal$estimate)
  }

  ic_inf <- teste_principal$conf.int[1]
  ic_sup <- teste_principal$conf.int[2]

  df_teste <- df_teste |>
    mutate(
      status_var_percentual = case_when(
        idrgp_var_percentual >  0.3  ~ "Acima do IDRGP Alvo",
        idrgp_var_percentual < -0.3  ~ "Abaixo do IDRGP Alvo",
        TRUE                         ~ "Dentro do IDRGP Alvo"
      ),
      status_estatistico = case_when(
        idrgp_diferenca < ic_inf ~ "Abaixo do IDRGP Alvo",
        idrgp_diferenca > ic_sup ~ "Acima do IDRGP Alvo",
        TRUE                     ~ "Dentro do IDRGP Alvo"
      )
    )

  list(
    df_teste = df_teste,
    teste_ks = teste_ks,
    teste_principal = teste_principal,
    metodo = metodo,
    medida_central = medida_central,
    ic_inf = ic_inf,
    ic_sup = ic_sup
  )
}

integrar_idrgp_ano <- function(df_agr_ano, ano_ref, subprefeitura_sf, df_idrgp) {
  df_agr_k <- df_agr_ano |>
    mutate(
      subprefeitura = str_squish(subprefeitura),
      join_key = norm_name(subprefeitura)
    )

  df_integrado <- subprefeitura_sf |>
    left_join(df_idrgp |> select(join_key, idrgp_alvo), by = "join_key") |>
    left_join(df_agr_k  |> select(join_key, valor),     by = "join_key") |>
    mutate(
      valor = replace_na(valor, 0),
      idrgp_alvo = replace_na(idrgp_alvo, 0)
    )

  total_valor <- sum(df_integrado$valor, na.rm = TRUE)

  df_integrado <- df_integrado |>
    mutate(
      ano = as.integer(ano_ref),
      idrgp_real      = if (total_valor > 0) valor / total_valor else NA_real_,
      idrgp_diferenca = idrgp_real - idrgp_alvo,
      idrgp_var_percentual = if_else(idrgp_alvo == 0, 0, idrgp_diferenca / idrgp_alvo),
      valor_previsto  = total_valor * idrgp_alvo,
      status_valor    = if_else(valor < valor_previsto,
                                "Valor previsto (R$) não atingido",
                                "Valor previsto (R$) superado")
    )

  testes <- testar_idrgp(df_integrado)

  df_integrado <- df_integrado |>
    left_join(
      testes$df_teste |> select(subprefeitura, status_var_percentual, status_estatistico),
      by = "subprefeitura"
    )

  list(
    ano = as.integer(ano_ref),
    df_integrado = df_integrado,
    df_teste = testes$df_teste,
    total_valor = total_valor,
    teste_ks = testes$teste_ks,
    teste_principal = testes$teste_principal,
    metodo = testes$metodo,
    medida_central = testes$medida_central,
    ic_inf = testes$ic_inf,
    ic_sup = testes$ic_sup
  )
}
```

### 14. Preparação das análises por ano

Neste bloco, o modelo executa automaticamente todas as análises para cada ano do ciclo.

Ele organiza os resultados em estruturas padronizadas, permitindo:

comparações entre anos;
geração de tabelas;
produção de relatórios.

É o momento em que o processamento técnico se transforma em insumo.


```{r, message=FALSE, warning=FALSE}
# 1) Regionalização por ação, por ano
df_reg <- purrr::imap_dfr(arquivos, function(arq, ano_chr) {
  ano <- as.integer(ano_chr)
  aba <- detectar_sheet(arq, ano)
  resumo_regionalizacao(arq, ano, aba)
})

reg_por_ano <- split(df_reg, df_reg$ano)

# 2) IDRGP por ano (teste + classificação)
idrgp_por_ano <- purrr::imap(agrs, function(df_agr_ano, ano_chr) {
  integrar_idrgp_ano(df_agr_ano, as.integer(ano_chr), subprefeitura_sf, df_idrgp)
})

# (Opcional) expõe variáveis “amigáveis” no ambiente: idrgp_2022, idrgp_2023...
purrr::iwalk(idrgp_por_ano, function(res, ano_chr) {
  assign(paste0("idrgp_", ano_chr), res, envir = .GlobalEnv)
})
```

## 15. Resumo da regionalização

Aqui é apresentado um indicador sintético: o percentual do orçamento efetivamente regionalizado em cada ano.

Esse dado permite avaliar a evolução da capacidade do município de territorializar suas políticas públicas ao longo do tempo.

```{r resumo_regionalizacao_ano, echo=FALSE, message=FALSE, warning=FALSE}
resumo_reg_ano <- df_reg |>
  group_by(ano) |>
  summarise(
    valor_total = sum(valor_total, na.rm = TRUE),
    valor_regionalizado = sum(valor_regionalizado, na.rm = TRUE),
    perc_regionalizado = if_else(valor_total > 0, valor_regionalizado / valor_total, NA_real_),
    .groups = "drop"
  )

knitr::kable(
  resumo_reg_ano |>
    mutate(
      valor_total = label_number(big.mark=".", decimal.mark=",", prefix="R$ ")(valor_total),
      valor_regionalizado = label_number(big.mark=".", decimal.mark=",", prefix="R$ ")(valor_regionalizado),
      perc_regionalizado = label_percent(accuracy = 0.1)(perc_regionalizado)
    ),
  col.names = c("Ano","Valor total","Valor regionalizado","% regionalizado"),
  caption = "Regionalização do orçamento (por valor) — resumo por ano"
)
```

### 16. Rotina de análise anual (imprimir_analise_ano)

Este bloco organiza a apresentação dos resultados para cada ano. Ele:

resume a regionalização;
destaca as ações mais territorializadas;
apresenta os resultados estatísticos do IDRGP;
classifica as subprefeituras.

Além disso, exporta os dados para Excel, facilitando o uso por equipes técnicas e gestores.

```{r funcao_imprimir_ano, echo=FALSE, message=FALSE, warning=FALSE}
imprimir_analise_ano <- function(ano) {
  ano_chr <- as.character(ano)

  # --- Regionalização (todas as ações) ---
  cat("### Ações regionalizadas (projeto/atividade)\n\n")
  df_reg_ano <- reg_por_ano[[ano_chr]] |>
    arrange(desc(valor_total))

  write_xlsx(
    df_reg_ano,
    path = file.path(pasta_saida, paste0("regionalizacao_acoes_", ano, ".xlsx"))
  )

  cat(
    "Tabela completa exportada em: `",
    file.path(pasta_saida, paste0("regionalizacao_acoes_", ano, ".xlsx")),
    "`\n\n",
    sep = ""
  )

  resumo_ano <- df_reg_ano |>
    summarise(
      acoes = n(),
      valor_total = sum(valor_total, na.rm = TRUE),
      valor_regionalizado = sum(valor_regionalizado, na.rm = TRUE),
      perc_regionalizado = if_else(valor_total > 0, valor_regionalizado / valor_total, NA_real_)
    )

  knitr::kable(
    resumo_ano |>
      mutate(
        valor_total = label_number(big.mark=".", decimal.mark=",", prefix="R$ ")(valor_total),
        valor_regionalizado = label_number(big.mark=".", decimal.mark=",", prefix="R$ ")(valor_regionalizado),
        perc_regionalizado = label_percent(accuracy = 0.1)(perc_regionalizado)
      ),
    col.names = c("N ações","Valor total","Valor regionalizado","% regionalizado"),
    caption = paste0("Resumo da regionalização por ação — ", ano)
  ) |> print()

  # --- TOP 15 MAIORES (mais regionalizadas), não as menores ---
  top_reg <- df_reg_ano |>
    filter(!is.na(perc_regionalizado)) |>
    arrange(desc(perc_regionalizado), desc(valor_total)) |>
    slice_head(n = 15) |>
    mutate(
      valor_total = label_number(big.mark=".", decimal.mark=",", prefix="R$ ")(valor_total),
      perc_regionalizado = label_percent(accuracy = 0.1)(perc_regionalizado)
    ) |>
    select(descricao_proj_ativ, valor_total, perc_regionalizado, n_subpref)

  knitr::kable(
    top_reg,
    col.names = c("Projeto/atividade","Valor total","% regionalizado","N subpref (regionalizado)"),
    caption = paste0("Top 15 ações com MAIOR regionalização (por valor) — ", ano)
  ) |> print()

  # --- IDRGP + testes ---
  cat("\n### IDRGP e testes estatísticos\n\n")
  res <- idrgp_por_ano[[ano_chr]]

  cat(
    "- Total do ano: R$ ", format(res$total_valor, big.mark = ".", decimal.mark = ","), "\n",
    "- KS (normalidade): D = ", round(res$teste_ks$statistic, 4),
    " | p = ", formatC(res$teste_ks$p.value, format = "e", digits = 3), "\n",
    "- Método: ", toupper(res$metodo),
    " | p = ", formatC(res$teste_principal$p.value, format = "e", digits = 2), "\n",
    "- IC 95% (diferença real - alvo): [", round(res$ic_inf, 6), "; ", round(res$ic_sup, 6), "]\n\n",
    sep = ""
  )

  dist_status <- res$df_teste |>
    count(status_estatistico) |>
    arrange(match(status_estatistico, c("Abaixo do IDRGP Alvo","Dentro do IDRGP Alvo","Acima do IDRGP Alvo")))

  knitr::kable(
    dist_status,
    col.names = c("Status (IC 95%)", "N subprefeituras"),
    caption = paste0("Classificação estatística (IC 95%) — ", ano)
  ) |> print()
}

```

## 16.1. Análise de 2022

```{r analise_2022, echo=FALSE, message=FALSE, warning=FALSE, results='asis'}
imprimir_analise_ano(2022)
```

## 16.2. Análise de 2023

```{r analise_2023, echo=FALSE, message=FALSE, warning=FALSE, results='asis'}
imprimir_analise_ano(2023)
```

## 16.3. Análise de 2024

```{r analise_2024, echo=FALSE, message=FALSE, warning=FALSE, results='asis'}
imprimir_analise_ano(2024)
```

## 16.4. Análise de 2025

```{r analise_2025, echo=FALSE, message=FALSE, warning=FALSE, results='asis'}
imprimir_analise_ano(2025)
```

## 16.5. Consolidação histórica (2022–2025) + teste do ciclo

Neste ponto, o modelo integra todos os anos em uma única análise consolidada.

Ele calcula o IDRGP acumulado do ciclo e aplica novamente os testes estatísticos, permitindo avaliar o desempenho estrutural da política de distribuição territorial do gasto.

```{r historico, echo=FALSE}
# Para manter o relatório “compatível” com os mapas/gráficos já montados,
# definimos aqui os objetos do ano base (2025) a partir das listas.
res_2025 <- idrgp_por_ano[["2025"]]
df_integrado <- res_2025$df_integrado
df_teste <- res_2025$df_teste
teste_ks <- res_2025$teste_ks
teste_principal <- res_2025$teste_principal
metodo_estatistico <- res_2025$metodo
medida_central <- res_2025$medida_central
ic_inf <- res_2025$ic_inf
ic_sup <- res_2025$ic_sup

integrar_ano <- function(df_agr, ano_ref) {
  df_agr |>
    mutate(join_key = norm_name(subprefeitura)) |>
    left_join(df_idrgp |> select(join_key, idrgp_alvo), by = "join_key") |>
    mutate(
      valor = replace_na(valor, 0),
      idrgp_alvo = replace_na(idrgp_alvo, 0),
      total = sum(valor, na.rm = TRUE),
      idrgp_real = if_else(total > 0, valor / total, 0),
      idrgp_diferenca = idrgp_real - idrgp_alvo,
      idrgp_var_percentual = if_else(idrgp_alvo == 0, 0, idrgp_diferenca / idrgp_alvo),
      status = case_when(
        idrgp_var_percentual >  0.3  ~ "Acima do IDRGP Alvo",
        idrgp_var_percentual < -0.3  ~ "Abaixo do IDRGP Alvo",
        TRUE ~ "Dentro do IDRGP Alvo"
      ),
      ano = ano_ref
    ) |>
    select(-total)
}

int_2022 <- integrar_ano(df_agr_2022, 2022)
int_2023 <- integrar_ano(df_agr_2023, 2023)
int_2024 <- integrar_ano(df_agr_2024, 2024)
int_2025 <- res_2025$df_integrado |>
  st_drop_geometry() |>
  select(subprefeitura, join_key, valor, idrgp_alvo, idrgp_real,
         idrgp_diferenca, idrgp_var_percentual, status = status_estatistico) |>
  mutate(ano = 2025)

df_longo <- bind_rows(int_2022, int_2023, int_2024, int_2025) |>
  mutate(ano = as.factor(ano))

df_ciclo <- df_longo |>
  group_by(subprefeitura) |>
  summarise(
    idrgp_alvo = first(idrgp_alvo),
    valor_2022 = sum(valor[ano == "2022"], na.rm = TRUE),
    valor_2023 = sum(valor[ano == "2023"], na.rm = TRUE),
    valor_2024 = sum(valor[ano == "2024"], na.rm = TRUE),
    valor_2025 = sum(valor[ano == "2025"], na.rm = TRUE),
    .groups = "drop"
  ) |>
  mutate(
    valor_2022_a_2025 = valor_2022 + valor_2023 + valor_2024 + valor_2025,
    idrgp_real_2022_a_2025 = valor_2022_a_2025 / sum(valor_2022_a_2025),
    idrgp_diferenca_ciclo = idrgp_real_2022_a_2025 - idrgp_alvo,
    idrgp_var_pct_ciclo = if_else(idrgp_alvo == 0, 0,
      (idrgp_real_2022_a_2025 - idrgp_alvo) / idrgp_alvo),
    status_ciclo = case_when(
      idrgp_var_pct_ciclo >  0.3  ~ "Acima do IDRGP Alvo",
      idrgp_var_pct_ciclo < -0.3  ~ "Abaixo do IDRGP Alvo",
      TRUE ~ "Dentro do IDRGP Alvo"
    )
  )

# === Teste estatístico no ciclo (pedido do Fernando) ===
vetor_ciclo_z <- scale(df_ciclo$idrgp_diferenca_ciclo)[, 1]
teste_ks_ciclo <- ks.test(vetor_ciclo_z, "pnorm")

if (teste_ks_ciclo$p.value <= 0.05) {
  metodo_estatistico_ciclo <- "wilcoxon"
  teste_principal_ciclo <- wilcox.test(
    df_ciclo$idrgp_real_2022_a_2025, df_ciclo$idrgp_alvo,
    paired = TRUE, conf.int = TRUE, conf.level = 0.95, exact = FALSE
  )
} else {
  metodo_estatistico_ciclo <- "t_pareado"
  teste_principal_ciclo <- t.test(
    df_ciclo$idrgp_real_2022_a_2025, df_ciclo$idrgp_alvo,
    paired = TRUE, conf.level = 0.95
  )
}

ic_inf_ciclo <- teste_principal_ciclo$conf.int[1]
ic_sup_ciclo <- teste_principal_ciclo$conf.int[2]

df_ciclo <- df_ciclo |>
  mutate(
    status_ciclo_estatistico = case_when(
      idrgp_diferenca_ciclo < ic_inf_ciclo ~ "Abaixo do IDRGP Alvo",
      idrgp_diferenca_ciclo > ic_sup_ciclo ~ "Acima do IDRGP Alvo",
      TRUE ~ "Dentro do IDRGP Alvo"
    )
  )

df_ciclo_sf <- subprefeitura_sf |>
  left_join(df_ciclo |> mutate(join_key = norm_name(subprefeitura)), by = "join_key")

cat("✅ Consolidação histórica concluída.\n")
cat("✅ Teste do ciclo:", toupper(metodo_estatistico_ciclo),
    "| KS p =", formatC(teste_ks_ciclo$p.value, format="e", digits=2),
    "| IC 95% [", round(ic_inf_ciclo, 6), ";", round(ic_sup_ciclo, 6), "]\n")
```

# 18. Geração de mapas (uma única vez)

Os mapas traduzem os resultados em linguagem espacial. Eles permitem identificar rapidamente padrões territoriais, como:

concentração de recursos;
áreas subfinanciadas;
mudanças ao longo do tempo.

São instrumentos centrais para comunicação com gestores e apoio à decisão estratégica, como bem uma boa governança espacial.

```{r config_mapas, echo=FALSE}
cores_status <- c(
  "Abaixo do IDRGP Alvo" = "#d97a0f",
  "Dentro do IDRGP Alvo" = "#0ea1cf",
  "Acima do IDRGP Alvo"  = "#1A1442")

tema_mapa <- theme_void(base_size = 12) +
  theme(
    plot.title    = element_text(face = "bold", size = 14, hjust = 0),
    plot.subtitle = element_text(size = 10, hjust = 0),
    plot.caption  = element_text(size = 7, hjust = 0),
    plot.title.position = "plot", plot.caption.position = "plot",
    plot.margin   = margin(10, 10, 10, 10),
    legend.position = "right",
    legend.title  = element_text(size = 9),
    legend.text   = element_text(size = 8))

caption_base <- "Elaboração: SEPLAN/CPMA.\nFonte: Secretaria Municipal de Planejamento e Eficiência"

gerar_mapa <- function(sf_data, col_status, titulo, nota = "") {
  ggplot(sf_data) +
    geom_sf(aes(fill = .data[[col_status]]), color = "white", linewidth = 0.3) +
    geom_sf_text(aes(label = sigla), color = "white", size = 2.2, fontface = "bold") +
    scale_fill_manual(values = cores_status, name = "Status IDRGP Real", na.value = "grey80") +
    labs(title = titulo,
         subtitle = "Classificação de cada subprefeitura em relação ao IDRGP Alvo",
         caption = paste0(caption_base, "\n", nota)) +
    tema_mapa
}
```


### 18.1. Mapas 2022, 2023 e 2024 individuais com o status quanto aos testes estatísticos [status_estatistico (IC 95%): classifica pela incerteza do desvio, usando o intervalo de confiança 95% da diferença (real − alvo) no conjunto de subprefeituras daquele ano. Se a diferença ficar abaixo do limite inferior do IC → “Abaixo”; acima do superior → “Acima”; dentro do intervalo → “Dentro”. Não depende de “30%”, é mais defensável estatisticamente, mas é relativo ao ano/amostra (o IC muda com N e variabilidade), então “Dentro” aqui significa “não detectamos diferença consistente a 95%”, não “está perto do alvo”.]


```{r mapas_hist, echo=FALSE, fig.height=10, fig.width=12}
preparar_sf_ano <- function(ano) {
  ano_chr <- as.character(ano)

  df_status <- idrgp_por_ano[[ano_chr]]$df_teste |>
    dplyr::mutate(join_key = norm_name(subprefeitura)) |>
    dplyr::select(join_key, status = status_estatistico)

  subprefeitura_sf |>
    dplyr::left_join(df_status, by = "join_key")
}

mapa1 <- gerar_mapa(preparar_sf_ano(2022), "status",
  "IDRGP 2022 — Status (IC 95%) quanto ao IDRGP Alvo", "Classificação estatística (IC 95%).")
mapa2 <- gerar_mapa(preparar_sf_ano(2023), "status",
  "IDRGP 2023 — Status (IC 95%) quanto ao IDRGP Alvo", "Classificação estatística (IC 95%).")
mapa3 <- gerar_mapa(preparar_sf_ano(2024), "status",
  "IDRGP 2024 — Status (IC 95%) quanto ao IDRGP Alvo", "Classificação estatística (IC 95%).")

print(mapa1); print(mapa2); print(mapa3)
```


## 18.2. Mapa 2025 - status estatístico adotado

```{r mapa_2025, echo=FALSE, fig.height=10, fig.width=12}
mapa4 <- gerar_mapa(df_integrado, "status_estatistico",
  "IDRGP 2025 — Status quanto ao IDRGP Alvo",
  paste0("IC do teste ", toupper(metodo_estatistico),
         " (95%): [", round(ic_inf, 5), "; ", round(ic_sup, 5), "]."))
print(mapa4)
```

## 18.3. Mapa Agregado 2022–2025

```{r mapa_ciclo, echo=FALSE, fig.height=10, fig.width=12}
# garante a diferença no próprio sf
if (!"idrgp_diferenca_ciclo" %in% names(df_ciclo_sf)) {
  df_ciclo_sf <- df_ciclo_sf |>
    dplyr::mutate(idrgp_diferenca_ciclo = idrgp_real_2022_a_2025 - idrgp_alvo)
}

# cria o status estatístico (IC 95%)
df_ciclo_sf <- df_ciclo_sf |>
  dplyr::mutate(
    status_ciclo_estatistico = dplyr::case_when(
      idrgp_diferenca_ciclo < ic_inf_ciclo ~ "Abaixo do IDRGP Alvo",
      idrgp_diferenca_ciclo > ic_sup_ciclo ~ "Acima do IDRGP Alvo",
      TRUE ~ "Dentro do IDRGP Alvo"
    ),
    status_ciclo_estatistico = factor(
      status_ciclo_estatistico,
      levels = c("Abaixo do IDRGP Alvo", "Dentro do IDRGP Alvo", "Acima do IDRGP Alvo")
    )
  )

legenda_ciclo <- paste0(
  "KS p=", formatC(teste_ks_ciclo$p.value, format="e", digits=2),
  " | ", toupper(metodo_estatistico_ciclo),
  " p=", formatC(teste_principal_ciclo$p.value, format="e", digits=2),
  " | IC 95% (real - alvo): [", round(ic_inf_ciclo, 5), "; ", round(ic_sup_ciclo, 5), "]."
)

mapa5 <- gerar_mapa(
  df_ciclo_sf, "status_ciclo_estatistico",
  "IDRGP Agregado 2022–2025 — Balanço do Ciclo PPA",
  legenda_ciclo
)

print(mapa5)
cat("✅ 5 mapas gerados.\n")
```


# 19. Geração de gráficos

Os gráficos complementam os mapas ao apresentar:

comparações entre previsto e executado;
evolução temporal dos gastos;
distribuição percentual e absoluta dos recursos.

Eles facilitam a leitura analítica e a identificação de tendências.

```{r tema_graficos, echo=FALSE}
tema_barras <- theme_minimal(base_size = 12) +
  theme(
    legend.position = "bottom",
    plot.title.position = "plot", plot.caption.position = "plot",
    plot.title    = element_text(face = "bold", size = 13),
    plot.subtitle = element_text(size = 10),
    plot.caption  = element_text(size = 7, hjust = 0),
    axis.text.y   = element_text(size = 8))
```

## 19.1. G1 — IDRGP 2025: Alvo vs. Real (%)

```{r grafico1, echo=FALSE, fig.width=14, fig.height=12}
grafico1 <- ggplot(df_integrado, aes(y = reorder(subprefeitura, idrgp_alvo))) +
  geom_col(aes(x = idrgp_real, fill = status_estatistico), width = 0.65, alpha = 0.9) +
  geom_point(aes(x = idrgp_alvo, shape = "IDRGP Alvo"), color = "#c0392b", size = 3) +
  scale_fill_manual(values = cores_status, name = "Status:") +
  scale_shape_manual(values = c("IDRGP Alvo" = 18), name = "") +
  guides(fill = guide_legend(order = 1),
         shape = guide_legend(override.aes = list(color = "#c0392b", size = 3), order = 2)) +
  scale_x_continuous(labels = scales::label_percent(accuracy = 0.1)) +
  labs(title = "IDRGP 2025 — Distribuição Percentual do Gasto por Subprefeitura",
       subtitle = "IDRGP Real (barras) e IDRGP Alvo (losango)",
       x = "IDRGP (%)", y = NULL,
       caption = paste0(caption_base, "\nTeste: ", toupper(metodo_estatistico),
                        " | p = ", formatC(teste_principal$p.value, format = "e", digits = 2))) +
  tema_barras

print(grafico1)
```

## 19.2. G2 — IDRGP Agregado 2022–2025 (%)

```{r grafico2, echo=FALSE, fig.width=14, fig.height=12}
grafico2 <- ggplot(df_ciclo, aes(y = reorder(subprefeitura, idrgp_alvo))) +
  geom_col(aes(x = idrgp_real_2022_a_2025, fill = status_ciclo), width = 0.65, alpha = 0.9) +
  geom_point(aes(x = idrgp_alvo, shape = "IDRGP Alvo"), color = "#c0392b", size = 3) +
  scale_fill_manual(values = cores_status, name = "Status:", limits = names(cores_status)) +
  scale_shape_manual(values = c("IDRGP Alvo" = 18), name = "") +
  guides(fill = guide_legend(order = 1),
         shape = guide_legend(override.aes = list(color = "#c0392b", size = 3), order = 2)) +
  scale_x_continuous(labels = scales::label_percent(accuracy = 0.1)) +
  labs(title = "IDRGP 2022–2025 — Balanço do Ciclo PPA (Distribuição Percentual)",
       subtitle = "IDRGP Real acumulado (barras) e IDRGP Alvo (losango)",
       x = "IDRGP Acumulado (%)", y = NULL,
       caption = paste0(caption_base, "\nVariação percentual (±30%).")) +
  tema_barras

print(grafico2)
```

## 19.3. G3 — IDRGP 2025: Valores Absolutos (R\$)

```{r grafico3, echo=FALSE, fig.height=12, fig.width=14}
df_plot <- df_integrado |>
  dplyr::mutate(
    status_valor_plot = dplyr::recode(
      status_valor,
      "Valor previsto (R$) superado" = "Valor previsto (R$) atingido"
    )
  )

grafico3 <- ggplot(df_plot, aes(y = reorder(subprefeitura, idrgp_alvo))) +
  geom_col(aes(x = valor, fill = status_valor_plot), width = 0.65, alpha = 0.9) +
  geom_point(aes(x = valor_previsto, shape = "Valor Previsto (R$)"),
             color = "#c0392b", size = 3) +
  scale_fill_manual(
    values = c(
      "Valor previsto (R$) atingido"     = "#1A1442",  # azul escuro
      "Valor previsto (R$) não atingido" = "#d97a0f"
    ),
    name = "Status:",
    drop = FALSE
  ) +
  scale_shape_manual(values = c("Valor Previsto (R$)" = 18), name = "") +
  guides(
    fill  = guide_legend(order = 1),
    shape = guide_legend(override.aes = list(color = "#c0392b", size = 3), order = 2)
  ) +
  scale_x_continuous(labels = scales::label_number(
    scale_cut = scales::cut_short_scale(), prefix = "R$ ", decimal.mark = ","
  )) +
  labs(
    title = "IDRGP 2025 — Valor Previsto e Executado por Subprefeitura (R$)",
    x = "Valor executado (R$)", y = NULL, caption = caption_base
  ) +
  tema_barras

print(grafico3)
```

## 19.4. G4 — IDRGP 2022–2025: Série Histórica (R\$)

```{r grafico4, echo=FALSE, fig.width=14, fig.height=12}
df_longo_plot <- df_longo |>
  mutate(
    subprefeitura = factor(subprefeitura,
      levels = df_ciclo |> arrange(idrgp_alvo) |> pull(subprefeitura)),
    ano = factor(ano, levels = c("2022","2023","2024","2025")))

valor_previsto_ciclo <- sum(df_ciclo$valor_2022_a_2025)

grafico4 <- ggplot(df_longo_plot, aes(y = subprefeitura, x = valor, fill = ano)) +
  geom_col(width = 0.65, alpha = 0.9, position = "stack") +
  geom_point(
    data = df_ciclo |>
      mutate(
        subprefeitura = factor(subprefeitura, levels = levels(df_longo_plot$subprefeitura)),
        valor_prev = idrgp_alvo * valor_previsto_ciclo),
    aes(y = subprefeitura, x = valor_prev, shape = "Valor Previsto Ciclo"),
    shape = 23, fill = "white", color = "#c0392b", stroke = 1.1, size = 3.2,
    inherit.aes = FALSE) +
  scale_fill_manual(values = c(
    "2022" = "#9BD7EA", "2023" = "#4CB7D8",
    "2024" = "#1F78B4", "2025" = "#0B3C6D"), name = "Ano") +
  scale_x_continuous(labels = scales::label_number(
    scale_cut = scales::cut_short_scale(), prefix = "R$ ", decimal.mark = ",")) +
  labs(title = "IDRGP 2022–2025 — Evolução do Gasto Real por Subprefeitura (R$)",
       subtitle = "Barras empilhadas por ano | Losango: valor previsto total do ciclo",
       x = "Valor executado acumulado (R$)", y = NULL, caption = caption_base) +
  tema_barras

print(grafico4)
cat("✅ 4 gráficos gerados.\n")
```

### 20. Exportação de resultados

Este bloco garante que todos os produtos gerados (tabelas, mapas, gráficos e bases de dados) sejam salvos de forma estruturada.

Isso permite:

compartilhamento institucional;
auditoria;
reaproveitamento em outras análises.

```{r anexos, echo=FALSE}
df_anexo <- df_2025 |>
  group_by(subprefeitura, descricao_proj_ativ) |>
  summarise(
    valor_liquidado = sum(valor_detalhamento_acao, na.rm = TRUE),
    .groups = "drop"
  ) |>
  rename(projeto_atividade = descricao_proj_ativ) |>
  arrange(subprefeitura, projeto_atividade)

cat("Subprefeituras em df_anexo:", n_distinct(df_anexo$subprefeitura), "\n")
cat(
  "Valor total:",
  format(sum(df_anexo$valor_liquidado), big.mark = ".", decimal.mark = ","),
  "\n"
)

# df_anexo_2025.xlsx com 32 abas (1 por subprefeitura)
sheet_names_anexo <- df_siglas$subprefeitura |>
  str_replace_all("[\\\\/\\?\\*\\[\\]:]", "-") |>
  str_squish() |>
  str_trunc(width = 31, side = "right", ellipsis = "")

sheet_names_anexo <- make.unique(sheet_names_anexo, sep = "_")

abas_anexo_2025 <- purrr::map(
  df_siglas$subprefeitura,
  \(sp) df_anexo |> filter(subprefeitura == sp)
)

abas_anexo_2025 <- rlang::set_names(abas_anexo_2025, sheet_names_anexo)

write_xlsx(abas_anexo_2025, path = file.path(pasta_saida, "df_anexo_2025.xlsx"))

```

## 20.1. Tabelas para 2022-2025

- Uma tabela para os 10 maiores proj/ativ e valor por sub
- Uma tabelea por sub com a distribuição dos maiores gastos por órgão

```{r echo=FALSE}
#Primeira tabela
gasto_reg<- rbind(df_2022, df_2023, df_2024, df_2025) %>% 
  group_by(subprefeitura, descricao_proj_ativ) %>% 
  summarise(valor = sum(valor_detalhamento_acao))
# Fazendo tabela para anexo
tabela_gasto_sub<- gasto_reg %>% 
  group_by(subprefeitura) %>% 
  slice_max(order_by = valor, n = 10)
```

## 20.2. O segundo bloco aprofunda a análise ao observar não apenas “o que” é gasto, mas “quem” executa o gasto público no território. Inicialmente, é definida uma função que lê os arquivos anuais e identifica automaticamente as colunas relevantes (subprefeitura, órgão e valor), mesmo quando há variações nos nomes dessas colunas. Isso garante robustez ao processo e reduz a dependência de padronizações prévias nos arquivos de origem. Na sequência, os dados dos quatro anos são consolidados e agregados por subprefeitura e órgão executor, resultando no valor total executado por cada órgão em cada território. Para qualificar a análise, calcula-se também a participação percentual de cada órgão no total gasto da subprefeitura, permitindo compreender a estrutura relativa do gasto.Por fim, é produzida uma versão sintética da tabela, na qual órgãos com participação inferior a 4% são agrupados na categoria “Outros”. Essa decisão metodológica melhora a legibilidade dos resultados, destacando os principais atores institucionais responsáveis pela execução do orçamento em cada território.


```{r tabela_orgao_2022_2025, echo=FALSE, message=FALSE, warning=FALSE}
# Segunda tabela - primeiro, lê e padroniza só o que importa (subprefeitura, órgão, valor)
pegar_base <- function(arq, ano) {
  df <- readxl::read_xlsx(arq)

  nm <- names(df)
  n2 <- tolower(iconv(nm, from = "", to = "ASCII//TRANSLIT"))

  col_sub <- nm[which(grepl("subpref", n2))[1]]
  col_org <- nm[which(grepl("sigla", n2) & grepl("org", n2))[1]]
  col_vlr <- nm[which(grepl("valor", n2) | grepl("vlr", n2))[1]]

  if (any(is.na(c(col_sub, col_org, col_vlr)))) {
    stop("Não achei colunas em ", basename(arq), ". Colunas: ", paste(nm, collapse = ", "))
  }

  df %>%
    dplyr::transmute(
      subprefeitura = .data[[col_sub]],
      sigla_orgao   = .data[[col_org]],
      valor_detalhamento_acao = suppressWarnings(as.numeric(.data[[col_vlr]])),
      ano = ano
    )
}

base_orgao <- dplyr::bind_rows(
  pegar_base(arquivo_2022, 2022),
  pegar_base(arquivo_2023, 2023),
  pegar_base(arquivo_2024, 2024),
  pegar_base(arquivo_2025, 2025)
)

gasto_orgao_reg <- base_orgao %>%
  dplyr::group_by(subprefeitura, sigla_orgao) %>%
  dplyr::summarise(valor = sum(valor_detalhamento_acao, na.rm = TRUE), .groups = "drop") %>%
  dplyr::group_by(subprefeitura) %>%
  dplyr::mutate(
    total_subpref = sum(valor, na.rm = TRUE),
    percentual = round((valor / total_subpref) * 100, 2)
  ) %>%
  dplyr::ungroup()

graf_orgao_sub <- gasto_orgao_reg %>%
  dplyr::mutate(sigla_orgao = dplyr::if_else(percentual < 4, "Outros", sigla_orgao)) %>%
  dplyr::group_by(subprefeitura, sigla_orgao) %>%
  dplyr::summarise(valor = sum(valor, na.rm = TRUE), .groups = "drop") %>%
  dplyr::group_by(subprefeitura) %>%
  dplyr::mutate(
    total_subpref = sum(valor, na.rm = TRUE),
    percentual = round((valor / total_subpref) * 100, 2)
  ) %>%
  dplyr::ungroup()
```


# 20.3. Fazendo tabela para gráfico no anexo
```{r graf_orgao_sub, echo=FALSE, message=FALSE, warning=FALSE}
# Fazendo tabela para gráfico no anexo
graf_orgao_sub <- gasto_orgao_reg %>%
  dplyr::mutate(sigla_orgao = dplyr::if_else(percentual < 4, "Outros", sigla_orgao)) %>%
  dplyr::group_by(subprefeitura, sigla_orgao) %>%
  dplyr::summarise(valor = sum(valor, na.rm = TRUE), .groups = "drop") %>%
  dplyr::group_by(subprefeitura) %>%
  dplyr::mutate(
    total_subpref = sum(valor, na.rm = TRUE),
    percentual = round((valor / total_subpref) * 100, 2)
  ) %>%
  dplyr::ungroup()
```

## 20.4. Exportação de mapas e gráficos

```{r exporta_png, echo=FALSE}
# Mapas (300 dpi)
ggsave(file.path(pasta_saida, "mapa1_idrgp_2022.png"), mapa1, width=12, height=10, dpi=300)
ggsave(file.path(pasta_saida, "mapa2_idrgp_2023.png"), mapa2, width=12, height=10, dpi=300)
ggsave(file.path(pasta_saida, "mapa3_idrgp_2024.png"), mapa3, width=12, height=10, dpi=300)
ggsave(file.path(pasta_saida, "mapa4_idrgp_2025.png"), mapa4, width=12, height=10, dpi=300)
ggsave(file.path(pasta_saida, "mapa5_idrgp_agregado_2022_2025.png"), mapa5, width=12, height=10, dpi=300)

# Gráficos (300 dpi)
ggsave(file.path(pasta_saida, "grafico1_idrgp_2025_pct.png"), grafico1, width=14, height=12, dpi=300)
ggsave(file.path(pasta_saida, "grafico2_idrgp_agregado_pct.png"), grafico2, width=14, height=12, dpi=300)
ggsave(file.path(pasta_saida, "grafico3_idrgp_2025_reais.png"), grafico3, width=14, height=12, dpi=300)
ggsave(file.path(pasta_saida, "grafico4_serie_2022_2025.png"), grafico4, width=14, height=12, dpi=300)

cat("✅ Mapas e gráficos exportados.\n")
```

## 20.5. Exportação de dados em Excel

```{r exporta_xlsx, echo=FALSE}
write_xlsx(
  df_integrado |> st_drop_geometry() |> select(-any_of("join_key")),
  path = file.path(pasta_saida, "df_integrado_2025.xlsx"))

write_xlsx(df_ciclo, path = file.path(pasta_saida, "df_ciclo_2022_2025.xlsx"))

write_xlsx(
  df_longo |> select(-any_of("geometry")),
  path = file.path(pasta_saida, "df_longo_2022_2025.xlsx"))

write_xlsx(df_anexo, path = file.path(pasta_saida, "df_anexo_2025.xlsx"))

write_xlsx(
  tibble(
    metodo = metodo_estatistico,
    p_valor = teste_principal$p.value,
    estimativa_central = medida_central,
    ic_inferior_95pct = ic_inf,
    ic_superior_95pct = ic_sup,
    ks_D = unname(teste_ks$statistic),
    ks_p = teste_ks$p.value,
    n = nrow(df_teste)),
  path = file.path(pasta_saida, "tabela_teste_estatistico_2025.xlsx"))

cat("✅ Planilhas exportadas.\n")
```

## 20.6. Exportação geoespacial

```{r exporta_geo, echo=FALSE}
# GeoPackage — IDRGP 2025
gpkg_2025 <- file.path(pasta_saida, "idrgp_2025.gpkg")
if (file.exists(gpkg_2025)) file.remove(gpkg_2025)
st_write(df_integrado |> select(-any_of("join_key")),
         dsn = gpkg_2025, layer = "idrgp_2025", delete_dsn = FALSE)

# GeoPackage — Ciclo 2022–2025
gpkg_ciclo <- file.path(pasta_saida, "idrgp_ciclo_2022_2025.gpkg")
if (file.exists(gpkg_ciclo)) file.remove(gpkg_ciclo)
st_write(df_ciclo_sf |> select(-any_of(c("join_key", "subprefeitura.y"))),
         dsn = gpkg_ciclo, layer = "idrgp_ciclo", delete_dsn = FALSE)

# Shapefile
df_shp <- df_integrado |>
  rename(sp_nome = subprefeitura, id_alvo = idrgp_alvo, id_real = idrgp_real,
         dif_idr = idrgp_diferenca, var_pct = idrgp_var_percentual,
         vlr_orc = valor, vlr_prev = valor_previsto,
         st_vlr = status_valor, st_var = status_var_percentual,
         st_est = status_estatistico) |>
  select(sp_nome, sigla, vlr_orc, id_alvo, id_real, dif_idr, var_pct,
         st_vlr, st_var, st_est, geometry)

st_write(df_shp, dsn = pasta_saida,
         layer = paste0("idrgp_2025_", format(Sys.Date(), "%Y%m%d")),
         driver = "ESRI Shapefile", delete_layer = TRUE, append = FALSE)

cat("✅ Arquivos geoespaciais exportados.\n")
```



## 21. Conclusão automatizada

Por fim, o relatório sintetiza os principais indicadores do ciclo analisado, incluindo:

volume total de recursos;
método estatístico utilizado;
intervalo de confiança dos resultados.

Essa etapa consolida o processo e formaliza a entrega técnica para uso institucional.


```{r conclusao_final, echo=FALSE, message=FALSE, warning=FALSE}
res_2025 <- if (exists("res_2025")) res_2025 else idrgp_por_ano[["2025"]]
total_valor <- res_2025$total_valor

cat("===========================================================\n")
cat("  IDRGP 2022–2025 — Relatório concluído com sucesso.\n")
cat("===========================================================\n\n")
cat("  Ciclo analisado:      2022 a 2025\n")
cat("  Valor 2025:           R$", format(total_valor, big.mark = ".", decimal.mark = ","), "\n")
cat("  Total ciclo:          R$", format(sum(df_ciclo$valor_2022_a_2025),
                                         big.mark = ".", decimal.mark = ","), "\n")
cat("  Subprefeituras:       32\n")
cat("  Método estatístico:  ", toupper(metodo_estatistico), "\n")
cat("  p-valor:             ", formatC(teste_principal$p.value, format = "e", digits = 2), "\n")
cat("  IC 95%:              [", round(ic_inf, 6), ";", round(ic_sup, 6), "]\n\n")
cat("  Produtos em:", pasta_saida, "\n")
cat("  Elaboração: SEPLAN/SIME/CPMA — Prefeitura de São Paulo, maio de 2026.\n")
cat("===========================================================\n")

