---
title: "IDRGP - Indice de Distribuicao Regional do Gasto Publico"
subtitle: "Analise 2025 - Acoes selecionadas"
author: "SEPLAN/CPMA - Prefeitura de Sao Paulo"
date: "`r format(Sys.Date(), '%d/%m/%Y')`"
output:
  html_document:
    toc: true
    toc_float: true
    theme: flatly
    code_folding: show
    highlight: tango
    number_sections: true
---

# Introducao

Este relatorio consolida o pipeline 2025 do IDRGP para as acoes selecionadas. A metodologia estatistica foi simplificada para usar exclusivamente o teste KS (Kolmogorov-Smirnov), e toda a classificacao territorial deriva da diferenca entre IDRGP Real e IDRGP Alvo.

## 1. Bibliotecas

```{r bibliotecas, message=FALSE, warning=FALSE}
library(tidyverse)
library(readxl)
library(janitor)
library(scales)
library(writexl)
library(sf)
library(ggplot2)

ano_ref <- 2025L
sf::sf_use_s2(FALSE)
try(on.exit(sf::sf_use_s2(TRUE), add = TRUE), silent = TRUE)
```

## 2. Funcoes auxiliares

```{r funcoes_auxiliares}
norm_name <- function(x) {
  x <- as.character(x)
  x <- iconv(x, from = "", to = "ASCII//TRANSLIT")
  x |>
    stringr::str_to_lower() |>
    stringr::str_squish() |>
    stringr::str_replace_all("^subprefeitura de ", "") |>
    stringr::str_replace_all("^subprefeitura ", "") |>
    stringr::str_replace_all("[^a-z0-9]", "")
}

padronizar_subprefeitura <- function(x) {
  x <- as.character(x)
  x <- stringr::str_replace_all(x, "^Subprefeitura de ", "")
  x <- stringr::str_replace_all(x, "^Subprefeitura ", "")
  x <- dplyr::case_when(
    x %in% c("Supra Centro", "Supra Subprefeitura Centro") ~ "Sé",
    TRUE ~ x
  )
  stringr::str_squish(x)
}

formatar_reais <- function(x) {
  scales::label_number(big.mark = ".", decimal.mark = ",", prefix = "R$ ")(x)
}

formatar_percentual <- function(x, accuracy = 0.1) {
  scales::label_percent(accuracy = accuracy, decimal.mark = ",")(x)
}

formatar_p_valor <- function(x) {
  ifelse(is.na(x), NA_character_, formatC(x, format = "e", digits = 2))
}

cat_linha <- function(...) {
  cat(paste0(...), "\n")
}

detectar_coluna <- function(df, candidatos) {
  hit <- intersect(candidatos, names(df))
  if (length(hit) > 0) hit[1] else NA_character_
}
```

## 3. Tabela de referencia (siglas)

```{r tabela_referencia_siglas}
df_siglas <- tibble::tibble(
  sigla = c("AF", "BT", "CL", "CS", "CV", "AD", "CT", "EM", "FO", "GU",
            "IP", "IT", "IQ", "JA", "JT", "LA", "MB", "MO", "PA", "PE",
            "PR", "PI", "PJ", "ST", "SA", "SM", "MP", "SB", "SE", "MG",
            "VM", "VP"),
  subprefeitura = c(
    "Aricanduva/Formosa/Carrão", "Butantã", "Campo Limpo",
    "Capela do Socorro", "Casa Verde/Cachoeirinha", "Cidade Ademar",
    "Cidade Tiradentes", "Ermelino Matarazzo", "Freguesia/Brasilândia",
    "Guaianases", "Ipiranga", "Itaim Paulista", "Itaquera", "Jabaquara",
    "Jaçanã/Tremembé", "Lapa", "M'Boi Mirim", "Mooca", "Parelheiros",
    "Penha", "Perus/Anhanguera", "Pinheiros", "Pirituba/Jaraguá",
    "Santana/Tucuruvi", "Santo Amaro", "São Mateus",
    "São Miguel Paulista", "Sapopemba", "Sé", "Vila Maria/Vila Guilherme",
    "Vila Mariana", "Vila Prudente"
  )
) |>
  dplyr::mutate(join_key = norm_name(subprefeitura))

subprefeituras_esperadas <- df_siglas$subprefeitura
join_keys_esperadas <- df_siglas$join_key
```

## 4. Configuracao de caminhos

```{r configuracao_caminhos, message=FALSE, warning=FALSE}
pasta_dados <- dplyr::case_when(
  dir.exists("dados") ~ "dados",
  dir.exists(file.path("R Markdown", "dados")) ~ file.path("R Markdown", "dados"),
  dir.exists(file.path("data_center")) ~ "data_center",
  TRUE ~ "."
)
pasta_dados <- normalizePath(pasta_dados, winslash = "/", mustWork = FALSE)

arquivo_base_central <- file.path(pasta_dados, "selecao_2025.xlsx")
if (!file.exists(arquivo_base_central)) {
  arquivo_alt <- file.path(pasta_dados, "tabela_conferencia_completa.xlsx")

  if (file.exists(arquivo_alt)) {
    warning(
      "Arquivo 'selecao_2025.xlsx' nao encontrado. ",
      "Usando 'tabela_conferencia_completa.xlsx'"
    )
    arquivo_base_central <- arquivo_alt
  } else {
    stop("Nenhum arquivo de base encontrado. Verifique a pasta de dados.")
  }
}

arquivo_ivu <- file.path(pasta_dados, "ivu_subprefeituras_2025.xlsx")
arquivo_shp <- file.path(pasta_dados, "subprefeitura_v2.shp")

if (!file.exists(arquivo_ivu)) {
  stop("Arquivo IVU nao encontrado: ", arquivo_ivu)
}

if (!file.exists(arquivo_shp)) {
  stop("Shapefile de subprefeituras nao encontrado: ", arquivo_shp)
}

base_shp <- sub("\\.shp$", "", arquivo_shp, ignore.case = TRUE)
aux_shp <- c(paste0(base_shp, ".dbf"), paste0(base_shp, ".shx"), paste0(base_shp, ".prj"))
aux_faltando <- aux_shp[!file.exists(aux_shp)]
if (length(aux_faltando) > 0) {
  stop("Arquivos auxiliares do shapefile faltando:\n- ", paste(aux_faltando, collapse = "\n- "))
}

pasta_saida <- "resultados"
pasta_mapas <- file.path(pasta_saida, "mapas_25_DA")
pasta_graficos <- file.path(pasta_saida, "graficos_25_DA")
pasta_tabelas <- file.path(pasta_saida, "tabelas_25_DA")
pasta_geo <- file.path(pasta_saida, "geopackage_25_DA")

purrr::walk(
  c(pasta_saida, pasta_mapas, pasta_graficos, pasta_tabelas, pasta_geo),
  \(p) dir.create(p, showWarnings = FALSE, recursive = TRUE)
)

cat_linha("Pasta de dados: ", pasta_dados)
cat_linha("Base central carregada: ", basename(arquivo_base_central))
cat_linha("Pasta de resultados: ", normalizePath(pasta_saida, winslash = "/", mustWork = FALSE))
```

## 5. Leitura e validacao do IVU

```{r leitura_validacao_ivu, message=FALSE, warning=FALSE}
df_idrgp <- readxl::read_excel(arquivo_ivu) |>
  janitor::clean_names()

col_nome_ivu <- detectar_coluna(df_idrgp, c("nome_subpref", "subprefeitura", "nome_subprefeitura"))
col_valor_ivu <- detectar_coluna(df_idrgp, c("ivu_geral", "ivu", "indice_ivu"))

if (is.na(col_nome_ivu) || is.na(col_valor_ivu)) {
  stop(
    "Arquivo IVU nao possui as colunas esperadas.\n",
    "Colunas encontradas: ", paste(names(df_idrgp), collapse = ", ")
  )
}

df_idrgp <- df_idrgp |>
  dplyr::transmute(
    subprefeitura = padronizar_subprefeitura(.data[[col_nome_ivu]]),
    ivu_geral = suppressWarnings(as.numeric(.data[[col_valor_ivu]]))
  ) |>
  dplyr::mutate(
    subprefeitura = dplyr::case_when(
      norm_name(subprefeitura) == "saomiguel" ~ "São Miguel Paulista",
      norm_name(subprefeitura) == "perus" ~ "Perus/Anhanguera",
      norm_name(subprefeitura) == "itaim" ~ "Itaim Paulista",
      norm_name(subprefeitura) == "se" ~ "Sé",
      TRUE ~ subprefeitura
    ),
    join_key = norm_name(subprefeitura)
  ) |>
  dplyr::group_by(join_key) |>
  dplyr::summarise(
    subprefeitura = dplyr::first(subprefeitura),
    ivu_geral = sum(ivu_geral, na.rm = TRUE),
    .groups = "drop"
  ) |>
  dplyr::mutate(idrgp_alvo = ivu_geral / sum(ivu_geral, na.rm = TRUE)) |>
  dplyr::left_join(df_siglas |> dplyr::select(join_key, subprefeitura_oficial = subprefeitura), by = "join_key") |>
  dplyr::mutate(subprefeitura = dplyr::coalesce(subprefeitura_oficial, subprefeitura)) |>
  dplyr::select(subprefeitura, join_key, idrgp_alvo) |>
  dplyr::arrange(dplyr::desc(idrgp_alvo))

soma_idrgp <- sum(df_idrgp$idrgp_alvo, na.rm = TRUE)
if (abs(soma_idrgp - 1) > 0.001) {
  warning("IDRGP Alvo nao soma 1 (soma = ", round(soma_idrgp, 6), ").", call. = FALSE)
}

ausentes_ivu <- setdiff(join_keys_esperadas, df_idrgp$join_key)
if (length(ausentes_ivu) > 0) {
  stop("IVU sem as 32 subprefeituras. Ausentes: ", paste(df_siglas$subprefeitura[df_siglas$join_key %in% ausentes_ivu], collapse = ", "))
}

cat_linha("IVU validado: ", nrow(df_idrgp), " subprefeituras | soma IDRGP Alvo = ", round(soma_idrgp, 6))

knitr::kable(
  df_idrgp |> dplyr::select(Subprefeitura = subprefeitura, `IDRGP Alvo` = idrgp_alvo),
  digits = 5,
  caption = "IDRGP Alvo baseado no IVU 2025"
)
```

## 6. Leitura da base central

```{r leitura_base_central, message=FALSE, warning=FALSE}
df_base_central_raw <- readxl::read_excel(arquivo_base_central) |>
  janitor::clean_names()

df_base_central_raw <- df_base_central_raw |>
  dplyr::select(-dplyr::any_of(c("x0", "0")))

colunas_obrigatorias <- c(
  "codigo_proj_ativ_2025",
  "descricao_proj_ativ_2025",
  "valor_detalhamento_acao",
  "tipo_regionalizacao",
  "subprefeitura"
)

colunas_faltantes <- setdiff(colunas_obrigatorias, names(df_base_central_raw))

if (length(colunas_faltantes) > 0) {
  stop(
    "Arquivo '", basename(arquivo_base_central),
    "' nao possui as colunas esperadas.\n",
    "Colunas faltantes: ", paste(colunas_faltantes, collapse = ", "), "\n",
    "Colunas encontradas: ", paste(names(df_base_central_raw), collapse = ", ")
  )
}

cat_linha("Todas as ", length(colunas_obrigatorias), " colunas obrigatorias encontradas.")

df_2025_25_DA <- df_base_central_raw |>
  dplyr::transmute(
    ano = ano_ref,
    codigo_proj_ativ = as.character(codigo_proj_ativ_2025) |> stringr::str_squish(),
    descricao_proj_ativ = as.character(descricao_proj_ativ_2025) |> stringr::str_squish(),
    subprefeitura = padronizar_subprefeitura(subprefeitura),
    valor_liquidado = suppressWarnings(as.numeric(valor_detalhamento_acao)),
    tipo_regionalizacao = as.character(tipo_regionalizacao) |> stringr::str_squish()
  ) |>
  dplyr::mutate(
    subprefeitura = dplyr::na_if(subprefeitura, ""),
    join_key = norm_name(subprefeitura),
    subprefeitura = dplyr::case_when(
      join_key %in% df_siglas$join_key ~ df_siglas$subprefeitura[match(join_key, df_siglas$join_key)],
      TRUE ~ subprefeitura
    )
  ) |>
  dplyr::select(ano, codigo_proj_ativ, descricao_proj_ativ, subprefeitura, valor_liquidado, tipo_regionalizacao)

cat_linha("Base central padronizada: ", nrow(df_2025_25_DA), " registros.")
```

## 7. Diagnostico completo dos dados

```{r diagnostico_completo_dados, message=FALSE, warning=FALSE}
diagnostico_dados <- list(
  valor_total = sum(df_2025_25_DA$valor_liquidado, na.rm = TRUE),
  registros_com_subpref = sum(!is.na(df_2025_25_DA$subprefeitura) & df_2025_25_DA$subprefeitura != ""),
  registros_sem_subpref = sum(is.na(df_2025_25_DA$subprefeitura) | df_2025_25_DA$subprefeitura == ""),
  valor_com_subpref = df_2025_25_DA |>
    dplyr::filter(!is.na(subprefeitura) & subprefeitura != "") |>
    dplyr::summarise(valor = sum(valor_liquidado, na.rm = TRUE)) |>
    dplyr::pull(valor),
  valor_sem_subpref = df_2025_25_DA |>
    dplyr::filter(is.na(subprefeitura) | subprefeitura == "") |>
    dplyr::summarise(valor = sum(valor_liquidado, na.rm = TRUE)) |>
    dplyr::pull(valor)
)

diagnostico_dados$perc_regionalizado <- if (diagnostico_dados$valor_total > 0) {
  diagnostico_dados$valor_com_subpref / diagnostico_dados$valor_total
} else {
  NA_real_
}

subprefeituras_encontradas <- df_2025_25_DA |>
  dplyr::filter(!is.na(subprefeitura) & subprefeitura != "") |>
  dplyr::distinct(subprefeitura) |>
  dplyr::arrange(subprefeitura) |>
  dplyr::pull(subprefeitura)

subprefeituras_ausentes <- setdiff(subprefeituras_esperadas, subprefeituras_encontradas)
subprefeituras_fora_padrao <- setdiff(subprefeituras_encontradas, subprefeituras_esperadas)

consistencia_territorial <- length(subprefeituras_ausentes) == 0 &&
  length(subprefeituras_fora_padrao) == 0 &&
  length(subprefeituras_encontradas) == 32

cat_linha("========== DIAGNOSTICO DA BASE 2025 ==========")
cat_linha("Valor total informado: ", formatar_reais(diagnostico_dados$valor_total))
cat_linha("Registros com subprefeitura: ", diagnostico_dados$registros_com_subpref)
cat_linha("Registros sem subprefeitura: ", diagnostico_dados$registros_sem_subpref)
cat_linha("Valor regionalizado: ", formatar_reais(diagnostico_dados$valor_com_subpref))
cat_linha("Valor fora da regionalizacao: ", formatar_reais(diagnostico_dados$valor_sem_subpref))
cat_linha("Percentual regionalizado: ", formatar_percentual(diagnostico_dados$perc_regionalizado))
cat_linha("Subprefeituras encontradas: ", length(subprefeituras_encontradas), " de 32")
cat_linha("Consistencia territorial: ", ifelse(consistencia_territorial, "OK", "VERIFICAR"))

if (length(subprefeituras_ausentes) > 0) {
  cat_linha("Subprefeituras ausentes: ", paste(subprefeituras_ausentes, collapse = ", "))
}
if (length(subprefeituras_fora_padrao) > 0) {
  cat_linha("Subprefeituras fora do padrao oficial: ", paste(subprefeituras_fora_padrao, collapse = ", "))
}
cat_linha("==============================================")
```

## 8. Agregacao territorial

```{r agregacao_territorial, message=FALSE, warning=FALSE}
df_agr_2025_25_DA <- df_2025_25_DA |>
  dplyr::filter(!is.na(subprefeitura) & subprefeitura != "") |>
  dplyr::group_by(subprefeitura) |>
  dplyr::summarise(
    valor = sum(valor_liquidado, na.rm = TRUE),
    n_acoes = dplyr::n_distinct(codigo_proj_ativ),
    .groups = "drop"
  ) |>
  dplyr::arrange(dplyr::desc(valor))

if (nrow(df_agr_2025_25_DA) == 0) {
  stop("A agregacao territorial ficou vazia. Verifique a coluna subprefeitura.")
}

cat_linha("Soma agregada: ", formatar_reais(sum(df_agr_2025_25_DA$valor, na.rm = TRUE)))
cat_linha("Media por subprefeitura: ", formatar_reais(mean(df_agr_2025_25_DA$valor, na.rm = TRUE)))
cat_linha("Mediana por subprefeitura: ", formatar_reais(stats::median(df_agr_2025_25_DA$valor, na.rm = TRUE)))
cat_linha("Quantidade de subprefeituras: ", nrow(df_agr_2025_25_DA))
```

## 9. Regionalizacao por acao

```{r regionalizacao_por_acao, message=FALSE, warning=FALSE}
df_reg <- df_2025_25_DA |>
  dplyr::group_by(ano, codigo_proj_ativ, descricao_proj_ativ) |>
  dplyr::summarise(
    valor_total = sum(valor_liquidado, na.rm = TRUE),
    valor_regionalizado = sum(
      valor_liquidado[!is.na(subprefeitura) & subprefeitura != ""],
      na.rm = TRUE
    ),
    n_subpref = dplyr::n_distinct(subprefeitura[!is.na(subprefeitura) & subprefeitura != ""]),
    .groups = "drop"
  ) |>
  dplyr::mutate(
    perc_regionalizado = dplyr::if_else(
      valor_total > 0,
      valor_regionalizado / valor_total,
      NA_real_
    )
  )

resumo_regionalizacao <- df_reg |>
  dplyr::summarise(
    acoes = dplyr::n(),
    valor_total = sum(valor_total, na.rm = TRUE),
    valor_regionalizado = sum(valor_regionalizado, na.rm = TRUE),
    perc_regionalizado = dplyr::if_else(valor_total > 0, valor_regionalizado / valor_total, NA_real_),
    media_subpref_por_acao = mean(n_subpref, na.rm = TRUE)
  )

cat_linha("Acoes analisadas: ", resumo_regionalizacao$acoes)
cat_linha("Valor total das acoes: ", formatar_reais(resumo_regionalizacao$valor_total))
cat_linha("Valor regionalizado das acoes: ", formatar_reais(resumo_regionalizacao$valor_regionalizado))
cat_linha("Percentual regionalizado: ", formatar_percentual(resumo_regionalizacao$perc_regionalizado))
cat_linha("Media de subprefeituras por acao: ", round(resumo_regionalizacao$media_subpref_por_acao, 2))
```

## 10. Base cartografica (shapefile)

```{r base_cartografica_shapefile, message=FALSE, warning=FALSE}
subprefeitura_sf_raw <- sf::read_sf(arquivo_shp) |>
  janitor::clean_names() |>
  sf::st_make_valid() |>
  sf::st_transform(4326)

col_sigla_sf <- detectar_coluna(subprefeitura_sf_raw, c("sg_subpref", "sigla", "sg_subprefeitura"))
col_nome_sf <- detectar_coluna(subprefeitura_sf_raw, c("nm_subpref", "subprefeitura", "nome_subprefeitura", "nm_subprefeitura"))

if (is.na(col_sigla_sf) && is.na(col_nome_sf)) {
  stop("Shapefile sem coluna reconhecida de sigla ou nome de subprefeitura.")
}

subprefeitura_sf <- subprefeitura_sf_raw |>
  dplyr::mutate(
    sigla = if (!is.na(col_sigla_sf)) as.character(.data[[col_sigla_sf]]) else NA_character_,
    subprefeitura_shp = if (!is.na(col_nome_sf)) padronizar_subprefeitura(.data[[col_nome_sf]]) else NA_character_,
    join_key = dplyr::case_when(
      !is.na(sigla) & sigla %in% df_siglas$sigla ~ df_siglas$join_key[match(sigla, df_siglas$sigla)],
      TRUE ~ norm_name(subprefeitura_shp)
    )
  ) |>
  dplyr::left_join(df_siglas |> dplyr::select(sigla_oficial = sigla, subprefeitura, join_key), by = "join_key") |>
  dplyr::mutate(
    sigla = dplyr::coalesce(sigla, sigla_oficial),
    subprefeitura = dplyr::coalesce(subprefeitura, subprefeitura_shp)
  ) |>
  dplyr::select(sigla, subprefeitura, join_key, geometry)

if (nrow(subprefeitura_sf) != 32) {
  warning("Shapefile de subprefeituras possui ", nrow(subprefeitura_sf), " geometrias; esperado: 32.", call. = FALSE)
}

if (any(sf::st_is_empty(subprefeitura_sf))) {
  stop("Shapefile possui geometrias vazias.")
}

cat_linha("Shapefile integrado: ", nrow(subprefeitura_sf), " geometrias em EPSG:4326.")
```

## 11. Funcao KS simplificada

```{r funcao_ks_simplificada}
testar_idrgp_ks <- function(df_base) {
  df_teste <- df_base |>
    sf::st_drop_geometry() |>
    dplyr::select(
      subprefeitura, valor, idrgp_alvo, idrgp_real,
      idrgp_diferenca, idrgp_var_percentual
    ) |>
    dplyr::filter(stats::complete.cases(idrgp_real, idrgp_alvo))

  if (nrow(df_teste) < 2) {
    stop("Dados insuficientes para executar KS: menos de 2 subprefeituras completas.")
  }

  teste_ks <- stats::ks.test(
    df_teste$idrgp_real,
    df_teste$idrgp_alvo,
    alternative = "two.sided"
  )

  estatistica_D <- unname(as.numeric(teste_ks$statistic))
  p_valor_ks <- unname(as.numeric(teste_ks$p.value))

  interpretacao <- dplyr::case_when(
    p_valor_ks < 0.01 ~ "Diferença altamente significativa (p < 0.01)",
    p_valor_ks < 0.05 ~ "Diferença significativa (p < 0.05)",
    TRUE ~ "Sem diferença estatisticamente significativa (p >= 0.05)"
  )

  df_teste <- df_teste |>
    dplyr::mutate(
      status_detalhado = dplyr::case_when(
        idrgp_var_percentual > 0.5 ~ "Muito acima do IDRGP Alvo",
        idrgp_var_percentual > 0.2 ~ "Acima do IDRGP Alvo",
        idrgp_var_percentual < -0.5 ~ "Muito abaixo do IDRGP Alvo",
        idrgp_var_percentual < -0.2 ~ "Abaixo do IDRGP Alvo",
        TRUE ~ "Dentro do IDRGP Alvo"
      ),
      status_mapa = dplyr::case_when(
        status_detalhado %in% c("Muito acima do IDRGP Alvo", "Acima do IDRGP Alvo") ~ "Acima do IDRGP Alvo",
        status_detalhado == "Dentro do IDRGP Alvo" ~ "Dentro do IDRGP Alvo",
        status_detalhado %in% c("Muito abaixo do IDRGP Alvo", "Abaixo do IDRGP Alvo") ~ "Abaixo do IDRGP Alvo",
        TRUE ~ "Dentro do IDRGP Alvo"
      ),
      status_mapa = factor(
        status_mapa,
        levels = c("Abaixo do IDRGP Alvo", "Dentro do IDRGP Alvo", "Acima do IDRGP Alvo")
      )
    )

  list(
    df_teste = df_teste,
    estatistica_D = estatistica_D,
    p_valor_ks = p_valor_ks,
    interpretacao = interpretacao
  )
}
```

## 12. Integracao IDRGP + KS

```{r integracao_idrgp_ks}
integrar_idrgp_ks <- function(subprefeitura_sf, df_idrgp, df_agr_ano, ano_ref) {
  df_agr_k <- df_agr_ano |>
    dplyr::mutate(join_key = norm_name(subprefeitura)) |>
    dplyr::select(join_key, valor, n_acoes)

  df_integrado_base <- subprefeitura_sf |>
    dplyr::left_join(df_idrgp |> dplyr::select(join_key, idrgp_alvo), by = "join_key") |>
    dplyr::left_join(df_agr_k, by = "join_key") |>
    dplyr::mutate(
      ano = as.integer(ano_ref),
      valor = tidyr::replace_na(valor, 0),
      n_acoes = tidyr::replace_na(n_acoes, 0L),
      idrgp_alvo = tidyr::replace_na(idrgp_alvo, 0)
    )

  total_valor <- sum(df_integrado_base$valor, na.rm = TRUE)

  df_integrado_base <- df_integrado_base |>
    dplyr::mutate(
      idrgp_real = if (total_valor > 0) valor / total_valor else NA_real_,
      idrgp_diferenca = idrgp_real - idrgp_alvo,
      idrgp_var_percentual = dplyr::if_else(idrgp_alvo > 0, idrgp_diferenca / idrgp_alvo, NA_real_),
      valor_previsto = total_valor * idrgp_alvo,
      status_valor = dplyr::if_else(
        valor >= valor_previsto,
        "Valor previsto (R$) superado",
        "Valor previsto (R$) nao atingido"
      )
    )

  resultado_ks <- testar_idrgp_ks(df_integrado_base)

  df_integrado <- df_integrado_base |>
    dplyr::left_join(
      resultado_ks$df_teste |>
        dplyr::select(subprefeitura, status_detalhado, status_mapa),
      by = "subprefeitura"
    ) |>
    dplyr::mutate(
      status_mapa = factor(
        as.character(status_mapa),
        levels = c("Abaixo do IDRGP Alvo", "Dentro do IDRGP Alvo", "Acima do IDRGP Alvo")
      )
    )

  list(
    ano = as.integer(ano_ref),
    df_integrado = df_integrado,
    df_teste = resultado_ks$df_teste,
    estatistica_D = resultado_ks$estatistica_D,
    p_valor_ks = resultado_ks$p_valor_ks,
    interpretacao_ks = resultado_ks$interpretacao,
    metodo_estatistico = "KS (Kolmogorov-Smirnov)",
    total_valor = total_valor
  )
}
```

## 13. Execucao 2025

```{r execucao_2025, message=FALSE, warning=FALSE}
idrgp_2025 <- integrar_idrgp_ks(
  subprefeitura_sf = subprefeitura_sf,
  df_idrgp = df_idrgp,
  df_agr_ano = df_agr_2025_25_DA,
  ano_ref = 2025L
)

df_integrado <- idrgp_2025$df_integrado
df_teste <- idrgp_2025$df_teste
estatistica_D <- idrgp_2025$estatistica_D
p_valor_ks <- idrgp_2025$p_valor_ks
interpretacao_ks <- idrgp_2025$interpretacao_ks
metodo_estatistico <- idrgp_2025$metodo_estatistico
total_valor_2025 <- idrgp_2025$total_valor

assign("idrgp_2025", idrgp_2025, envir = .GlobalEnv)
assign("df_integrado", df_integrado, envir = .GlobalEnv)
assign("df_teste", df_teste, envir = .GlobalEnv)
assign("estatistica_D", estatistica_D, envir = .GlobalEnv)
assign("p_valor_ks", p_valor_ks, envir = .GlobalEnv)
assign("interpretacao_ks", interpretacao_ks, envir = .GlobalEnv)
assign("metodo_estatistico", metodo_estatistico, envir = .GlobalEnv)
assign("total_valor_2025", total_valor_2025, envir = .GlobalEnv)

cat_linha("Execucao 2025 concluida.")
cat_linha("Metodo estatistico: ", metodo_estatistico)
cat_linha("Total analisado: ", formatar_reais(total_valor_2025))
```

## 14. Resultados KS

```{r resultados_ks, message=FALSE, warning=FALSE}
resultado_ks_2025 <- tibble::tibble(
  ano = 2025L,
  metodo = "Kolmogorov-Smirnov (duas amostras)",
  estatistica_D = estatistica_D,
  p_valor = p_valor_ks,
  interpretacao = interpretacao_ks,
  n_subprefeituras = nrow(df_teste),
  valor_total_analisado = total_valor_2025
)

classificacao_ks_subprefeituras_2025 <- df_teste |>
  dplyr::select(
    subprefeitura,
    idrgp_real,
    idrgp_alvo,
    idrgp_diferenca,
    idrgp_var_percentual,
    status_detalhado,
    status_mapa
  ) |>
  dplyr::arrange(status_mapa, dplyr::desc(abs(idrgp_var_percentual)))

cat_linha("Resultado KS: D = ", round(estatistica_D, 5), " | p = ", formatar_p_valor(p_valor_ks))
cat_linha("Interpretacao: ", interpretacao_ks)

knitr::kable(resultado_ks_2025, digits = 6, caption = "Resultado do teste KS - 2025")
knitr::kable(classificacao_ks_subprefeituras_2025, digits = 5, caption = "Classificacao KS por subprefeitura - 2025")
```

## 15. Mapas

```{r mapas, fig.width=12, fig.height=10, message=FALSE, warning=FALSE}
cores_status <- c(
  "Abaixo do IDRGP Alvo" = "#d97a0f",
  "Dentro do IDRGP Alvo" = "#0ea1cf",
  "Acima do IDRGP Alvo"  = "#1A1442"
)

caption_base <- "Elaboracao: SEPLAN/CPMA.\nFonte: Secretaria Municipal de Planejamento e Eficiencia"
subtitulo_ks <- paste0(
  "Teste KS: D = ", round(estatistica_D, 5),
  " | p = ", formatar_p_valor(p_valor_ks),
  " | ", interpretacao_ks
)

tema_mapa <- ggplot2::theme_void(base_size = 12) +
  ggplot2::theme(
    plot.title = ggplot2::element_text(face = "bold", size = 15, hjust = 0),
    plot.subtitle = ggplot2::element_text(size = 10, hjust = 0),
    plot.caption = ggplot2::element_text(size = 7, hjust = 0),
    plot.title.position = "plot",
    plot.caption.position = "plot",
    plot.margin = ggplot2::margin(10, 10, 10, 10),
    legend.position = "right",
    legend.title = ggplot2::element_text(size = 9),
    legend.text = ggplot2::element_text(size = 8)
  )

mapa4 <- ggplot2::ggplot(df_integrado) +
  ggplot2::geom_sf(ggplot2::aes(fill = status_mapa), color = "white", linewidth = 0.3) +
  ggplot2::geom_sf_text(ggplot2::aes(label = sigla), color = "white", size = 2.2, fontface = "bold") +
  ggplot2::scale_fill_manual(
    values = cores_status,
    breaks = names(cores_status),
    drop = FALSE,
    name = "Status IDRGP",
    na.value = "grey80"
  ) +
  ggplot2::labs(
    title = "IDRGP 2025 — Status quanto ao IDRGP Alvo",
    subtitle = subtitulo_ks,
    caption = caption_base
  ) +
  tema_mapa

print(mapa4)
```

## 16. Graficos

```{r graficos, fig.width=14, fig.height=12, message=FALSE, warning=FALSE}
tema_barras <- ggplot2::theme_minimal(base_size = 12) +
  ggplot2::theme(
    plot.title = ggplot2::element_text(face = "bold", size = 15),
    plot.subtitle = ggplot2::element_text(size = 10),
    plot.caption = ggplot2::element_text(size = 7, hjust = 0),
    axis.text.y = ggplot2::element_text(size = 8),
    legend.position = "right",
    legend.title = ggplot2::element_text(size = 9),
    legend.text = ggplot2::element_text(size = 8)
  )

grafico1 <- ggplot2::ggplot(
  df_integrado,
  ggplot2::aes(y = stats::reorder(subprefeitura, idrgp_alvo))
) +
  ggplot2::geom_col(
    ggplot2::aes(x = idrgp_real, fill = status_mapa),
    width = 0.65,
    alpha = 0.92
  ) +
  ggplot2::geom_point(
    ggplot2::aes(x = idrgp_alvo, shape = "IDRGP Alvo"),
    color = "#c0392b",
    size = 3.2
  ) +
  ggplot2::scale_fill_manual(
    values = cores_status,
    breaks = names(cores_status),
    drop = FALSE,
    name = "Status:"
  ) +
  ggplot2::scale_shape_manual(values = c("IDRGP Alvo" = 18), name = "") +
  ggplot2::guides(
    fill = ggplot2::guide_legend(order = 1),
    shape = ggplot2::guide_legend(override.aes = list(color = "#c0392b", size = 3), order = 2)
  ) +
  ggplot2::scale_x_continuous(labels = scales::label_percent(accuracy = 0.1, decimal.mark = ",")) +
  ggplot2::labs(
    title = "IDRGP 2025 — Distribuicao Percentual do Gasto por Subprefeitura",
    subtitle = paste0("IDRGP Real (barras) e IDRGP Alvo (losango). ", subtitulo_ks),
    x = "IDRGP (%)",
    y = NULL,
    caption = paste0(caption_base, "\n", subtitulo_ks)
  ) +
  tema_barras

print(grafico1)
```

## 17. Tabelas auxiliares

```{r tabelas_auxiliares, message=FALSE, warning=FALSE}
tabela_gasto_sub <- df_2025_25_DA |>
  dplyr::filter(!is.na(subprefeitura) & subprefeitura != "") |>
  dplyr::group_by(subprefeitura, codigo_proj_ativ, descricao_proj_ativ) |>
  dplyr::summarise(valor = sum(valor_liquidado, na.rm = TRUE), .groups = "drop") |>
  dplyr::group_by(subprefeitura) |>
  dplyr::slice_max(order_by = valor, n = 10, with_ties = FALSE) |>
  dplyr::ungroup() |>
  dplyr::arrange(subprefeitura, dplyr::desc(valor))

df_acoes_totais <- df_2025_25_DA |>
  dplyr::filter(!is.na(subprefeitura) & subprefeitura != "") |>
  dplyr::group_by(subprefeitura) |>
  dplyr::summarise(valor_regionalizado_2025 = sum(valor_liquidado, na.rm = TRUE), .groups = "drop") |>
  dplyr::left_join(
    df_integrado |>
      sf::st_drop_geometry() |>
      dplyr::select(subprefeitura, sigla, status_mapa),
    by = "subprefeitura"
  ) |>
  dplyr::arrange(dplyr::desc(valor_regionalizado_2025))

grafico_acoes_2025 <- ggplot2::ggplot(
  df_acoes_totais,
  ggplot2::aes(
    x = stats::reorder(subprefeitura, valor_regionalizado_2025),
    y = valor_regionalizado_2025,
    fill = status_mapa
  )
) +
  ggplot2::geom_col() +
  ggplot2::coord_flip() +
  ggplot2::scale_fill_manual(values = cores_status, drop = FALSE, name = "Status:") +
  ggplot2::scale_y_continuous(labels = scales::label_number(scale_cut = scales::cut_short_scale(), prefix = "R$ ", decimal.mark = ",")) +
  ggplot2::labs(
    title = "Acoes regionalizadas — total por Subprefeitura (2025)",
    x = NULL,
    y = "Valor regionalizado (R$)"
  ) +
  ggplot2::theme_minimal(base_size = 12)

knitr::kable(
  tabela_gasto_sub |>
    dplyr::mutate(valor = formatar_reais(valor)),
  caption = "Top 10 acoes por subprefeitura - 2025"
)
```

## 18. Exportacoes

```{r exportacoes, message=FALSE, warning=FALSE}
arquivo_mapa_principal <- file.path(pasta_mapas, "mapa_idrgp_2025_25_DA.png")
arquivo_grafico_principal <- file.path(pasta_graficos, "grafico1_idrgp_2025_pct_25_DA.png")
arquivo_grafico_acoes <- file.path(pasta_graficos, "grafico_acoes_regionalizadas_2025_25_DA.png")
arquivo_resultado_ks <- file.path(pasta_saida, "resultado_ks_2025.xlsx")
arquivo_classificacao_ks <- file.path(pasta_saida, "classificacao_ks_subprefeituras_2025.xlsx")
arquivo_df_integrado <- file.path(pasta_tabelas, "df_integrado_2025_25_DA.xlsx")
arquivo_df_reg <- file.path(pasta_tabelas, "df_reg_acoes_2025_25_DA.xlsx")
arquivo_base_limpa <- file.path(pasta_tabelas, "df_base_2025_25_DA.xlsx")
arquivo_top_acoes <- file.path(pasta_tabelas, "top10_acoes_subprefeituras_2025_25_DA.xlsx")
arquivo_gpkg <- file.path(pasta_saida, "idrgp_2025.gpkg")

ggplot2::ggsave(arquivo_mapa_principal, mapa4, width = 12, height = 10, dpi = 300)
ggplot2::ggsave(arquivo_grafico_principal, grafico1, width = 14, height = 12, dpi = 300)
ggplot2::ggsave(arquivo_grafico_acoes, grafico_acoes_2025, width = 12, height = 10, dpi = 300)

writexl::write_xlsx(resultado_ks_2025, path = arquivo_resultado_ks)
writexl::write_xlsx(classificacao_ks_subprefeituras_2025, path = arquivo_classificacao_ks)
writexl::write_xlsx(df_integrado |> sf::st_drop_geometry() |> dplyr::select(-dplyr::any_of("join_key")), path = arquivo_df_integrado)
writexl::write_xlsx(df_reg, path = arquivo_df_reg)
writexl::write_xlsx(df_2025_25_DA, path = arquivo_base_limpa)
writexl::write_xlsx(tabela_gasto_sub, path = arquivo_top_acoes)

if (file.exists(arquivo_gpkg)) file.remove(arquivo_gpkg)
sf::st_write(
  df_integrado |> dplyr::select(-dplyr::any_of("join_key")),
  dsn = arquivo_gpkg,
  layer = "idrgp_2025",
  delete_dsn = TRUE,
  quiet = TRUE
)

cat_linha("Exportacoes principais concluídas em: ", pasta_saida)
```

## 19. Mapas de localizacao (32 subprefeituras)

```{r mapas_localizacao_32, echo=FALSE, message=FALSE, warning=FALSE}
pasta_mapas_individuais <- file.path(pasta_mapas, "mapas_subprefeituras")
dir.create(pasta_mapas_individuais, showWarnings = FALSE, recursive = TRUE)

if (!requireNamespace("ggspatial", quietly = TRUE)) {
  stop("Pacote `ggspatial` não instalado. Ele é obrigatório para norte + escala.")
}

sf::sf_use_s2(FALSE)
on.exit(sf::sf_use_s2(TRUE), add = TRUE)

achar_arquivo <- function(nomes, pasta_base, recursive = TRUE) {
  if (is.null(nomes) || length(nomes) == 0) return(NA_character_)
  if (is.null(pasta_base) || is.na(pasta_base) || !dir.exists(pasta_base)) return(NA_character_)

  for (nm in nomes) {
    cand1 <- file.path(pasta_base, nm)
    if (file.exists(cand1)) return(cand1)

    hits <- list.files(
      pasta_base,
      pattern = paste0("^", stringr::str_replace_all(nm, "\\.", "\\\\."), "$"),
      recursive = recursive,
      full.names = TRUE
    )
    if (length(hits) > 0) return(hits[1])
  }
  NA_character_
}

skip_localizacao <- FALSE
mapas_localizacao_gerados <- character()

arquivo_distritos <- achar_arquivo(c("distrito_municipal_v2.shp"), pasta_dados)
if (is.na(arquivo_distritos) || !file.exists(arquivo_distritos)) {
  candidatos_extra <- c(
    file.path("data_center", "distrito_municipal_v2.shp"),
    file.path("R Markdown", "dados", "distrito_municipal_v2.shp"),
    file.path("dados", "distrito_municipal_v2.shp")
  )
  for (p in candidatos_extra) {
    if (file.exists(p)) {
      arquivo_distritos <- p
      break
    }
  }
}

if (is.na(arquivo_distritos) || !file.exists(arquivo_distritos)) {
  warning(
    "Shapefile de distritos nao encontrado: distrito_municipal_v2.shp. ",
    "Mapas de localizacao foram pulados.",
    call. = FALSE
  )
  skip_localizacao <- TRUE
}

if (!skip_localizacao) {
  todas_subprefs <- subprefeitura_sf |>
    sf::st_make_valid() |>
    sf::st_transform(4326) |>
    dplyr::select(sigla, subprefeitura, join_key, geometry)

  distritos_sf <- sf::read_sf(arquivo_distritos) |>
    janitor::clean_names() |>
    sf::st_make_valid() |>
    sf::st_transform(4326)

  col_id_distrito <- intersect(
    names(distritos_sf),
    c("cd_distrito", "cd_dist", "cd_distr", "cod_distrito", "cod_dist", "id_distrito", "id_dist", "codigo_distrito")
  )[1]

  if (is.na(col_id_distrito) || length(col_id_distrito) == 0) {
    warning("Coluna padrao de codigo de distrito nao encontrada. Criando identificador temporario.", call. = FALSE)
    distritos_sf <- distritos_sf |>
      dplyr::mutate(cd_distrito_tmp = dplyr::row_number())
    col_id_distrito <- "cd_distrito_tmp"
  }

  distritos_cent <- distritos_sf |>
    sf::st_centroid()

  cent_join <- sf::st_join(
    distritos_cent,
    todas_subprefs |>
      dplyr::select(subprefeitura_geo = subprefeitura, sigla_geo = sigla),
    join = sf::st_within,
    left = TRUE
  )

  cent_join <- cent_join |>
    dplyr::arrange(.data[[col_id_distrito]], dplyr::desc(!is.na(subprefeitura_geo)), subprefeitura_geo) |>
    dplyr::group_by(.data[[col_id_distrito]]) |>
    dplyr::slice_head(n = 1) |>
    dplyr::ungroup()

  idx_na <- which(is.na(cent_join$subprefeitura_geo))
  if (length(idx_na) > 0) {
    idx_near <- sf::st_nearest_feature(cent_join[idx_na, ], todas_subprefs)
    cent_join$subprefeitura_geo[idx_na] <- todas_subprefs$subprefeitura[idx_near]
    cent_join$sigla_geo[idx_na] <- todas_subprefs$sigla[idx_near]
  }

  lookup_sp <- cent_join |>
    sf::st_drop_geometry() |>
    dplyr::transmute(
      id_distrito = .data[[col_id_distrito]],
      subprefeitura_geo,
      sigla_geo
    ) |>
    dplyr::distinct(id_distrito, .keep_all = TRUE)

  distritos_sf <- distritos_sf |>
    dplyr::mutate(id_distrito = .data[[col_id_distrito]]) |>
    dplyr::left_join(lookup_sp, by = "id_distrito") |>
    dplyr::distinct(id_distrito, .keep_all = TRUE)

  df_perfil <- df_integrado |>
    sf::st_drop_geometry() |>
    dplyr::select(
      subprefeitura,
      sigla,
      dplyr::any_of(c("populacao")),
      valor_2025 = valor,
      idrgp_alvo,
      idrgp_real,
      status = status_mapa
    )

  bbox_sp <- sf::st_bbox(todas_subprefs)

  adicionar_escala_norte <- function(p) {
    p +
      ggspatial::annotation_scale(
        location = "br",
        width_hint = 0.3,
        style = "ticks",
        text_cex = 0.7
      ) +
      ggspatial::annotation_north_arrow(
        location = "br",
        which_north = "true",
        height = ggplot2::unit(1.2, "cm"),
        width = ggplot2::unit(0.9, "cm"),
        pad_y = ggplot2::unit(0.8, "cm"),
        style = ggspatial::north_arrow_minimal()
      )
  }

  gerar_mapa_subpref <- function(nome_sp) {
    subpref_ativa <- todas_subprefs |>
      dplyr::filter(subprefeitura == nome_sp) |>
      dplyr::left_join(df_perfil |> dplyr::select(subprefeitura, status), by = "subprefeitura")

    distritos_internos <- distritos_sf |>
      dplyr::filter(subprefeitura_geo == nome_sp)

    row_perfil <- df_perfil |>
      dplyr::filter(subprefeitura == nome_sp)

    if (nrow(row_perfil) != 1) {
      warning("Perfil nao encontrado ou duplicado para: ", nome_sp, call. = FALSE)
      return(NULL)
    }

    col_label <- NULL
    if ("sg_distrito_municipal" %in% names(distritos_internos)) {
      col_label <- "sg_distrito_municipal"
    } else {
      candidatos <- c("sigla", "nm_distrito", "nm_distr", "distrito", "nome")
      achada <- intersect(names(distritos_internos), candidatos)[1]
      if (!is.na(achada) && length(achada) > 0) col_label <- achada
    }

    p <- ggplot2::ggplot() +
      ggplot2::geom_sf(data = todas_subprefs, fill = "#EAEAEA", color = "gray60", linewidth = 0.3) +
      ggplot2::geom_sf(data = sf::st_union(todas_subprefs), fill = NA, color = "gray30", linewidth = 0.6) +
      ggplot2::geom_sf_text(
        data = todas_subprefs,
        ggplot2::aes(label = sigla),
        size = 2.5,
        color = "gray10",
        fontface = "bold"
      ) +
      ggplot2::geom_sf(
        data = subpref_ativa,
        ggplot2::aes(fill = status),
        color = "gray20",
        linewidth = 0.7,
        alpha = 0.9
      ) +
      ggplot2::geom_sf(
        data = distritos_internos,
        fill = NA,
        color = "gray75",
        linetype = "dashed",
        linewidth = 0.35
      ) +
      {
        if (!is.null(col_label)) {
          ggplot2::geom_sf_text(
            data = distritos_internos,
            ggplot2::aes(label = .data[[col_label]]),
            size = 2,
            color = "gray30",
            check_overlap = TRUE
          )
        }
      } +
      ggplot2::geom_sf_text(
        data = subpref_ativa,
        ggplot2::aes(label = sigla),
        size = 4,
        color = "white",
        fontface = "bold"
      ) +
      ggplot2::scale_fill_manual(values = cores_status, drop = FALSE, name = "Status IDRGP") +
      ggplot2::labs(title = paste0("Subprefeitura ", nome_sp, " (", row_perfil$sigla, ")")) +
      ggplot2::coord_sf(
        xlim = bbox_sp[c(1, 3)],
        ylim = bbox_sp[c(2, 4)],
        expand = TRUE
      ) +
      ggplot2::theme_minimal(base_size = 11) +
      ggplot2::theme(
        text = ggplot2::element_text(family = "sans"),
        plot.title = ggplot2::element_text(hjust = 0.5, size = 14, face = "bold"),
        panel.border = ggplot2::element_rect(color = "black", fill = NA, linewidth = 0.8),
        panel.grid.major = ggplot2::element_line(color = "gray85", linewidth = 0.3),
        panel.grid.minor = ggplot2::element_blank(),
        axis.text.x = ggplot2::element_text(size = 8),
        axis.text.y = ggplot2::element_text(size = 8),
        axis.title = ggplot2::element_blank(),
        legend.position = "bottom",
        legend.title = ggplot2::element_text(size = 9, face = "bold"),
        legend.text = ggplot2::element_text(size = 8)
      )

    adicionar_escala_norte(p)
  }

  if (!"status_mapa" %in% names(df_integrado)) {
    stop("Coluna 'status_mapa' não encontrada em df_integrado. Verifique a integração IDRGP + KS.")
  }

  status_validos <- c("Acima do IDRGP Alvo", "Dentro do IDRGP Alvo", "Abaixo do IDRGP Alvo")
  status_encontrados <- unique(df_integrado$status_mapa)
  status_faltantes <- setdiff(status_validos, status_encontrados)

  if (length(status_faltantes) > 0) {
    warning(
      "Categorias de status não encontradas: ",
      paste(status_faltantes, collapse = ", "),
      ". Verifique os dados."
    )
  }

  subprefs_lista <- df_siglas$subprefeitura
  cat_linha("Gerando ", length(subprefs_lista), " mapas de localizacao de subprefeituras...")

  for (sp in subprefs_lista) {
    p <- gerar_mapa_subpref(sp)
    if (is.null(p)) next

    nome_arq <- paste0("mapa_detalhado_", janitor::make_clean_names(sp), ".png")
    caminho_arq <- file.path(pasta_mapas_individuais, nome_arq)
    ggplot2::ggsave(
      filename = caminho_arq,
      plot = p,
      width = 10,
      height = 8,
      dpi = 300
    )
    mapas_localizacao_gerados <- c(mapas_localizacao_gerados, caminho_arq)
  }

  cat_linha("Mapas de localizacao gerados: ", length(mapas_localizacao_gerados))
} else {
  cat_linha("Mapas de localizacao pulados por ausencia do shapefile de distritos.")
}
```

## 20. Conclusao

```{r conclusao, message=FALSE, warning=FALSE}
sf::sf_use_s2(TRUE)

validacoes_finais <- tibble::tibble(
  item = 1:14,
  validacao = c(
    "Arquivo encontrado",
    "Colunas validadas",
    "Coluna artefato removida",
    "32 subprefeituras",
    "Soma agregada",
    "KS executado",
    "status_mapa criado",
    "Mapas renderizados",
    "Graficos renderizados",
    "Exportacoes XLSX",
    "Exportacoes PNG",
    "Exportacao GeoPackage",
    "Shapefile integrado",
    "Produtos em /resultados"
  ),
  criterio = c(
    "selecao_2025.xlsx ou fallback carregado",
    "5 colunas obrigatorias presentes",
    "x0 ou 0 nao esta no dataframe",
    "Todas presentes apos agregacao",
    "Consistente com diagnostico",
    "Sem erros",
    "3 categorias",
    "1 mapa principal",
    "1 grafico principal",
    "2 arquivos gerados",
    "Mapas e graficos salvos",
    "Arquivo .gpkg gerado",
    "32 geometrias",
    "Todos os arquivos na pasta"
  ),
  ok = c(
    file.exists(arquivo_base_central),
    all(colunas_obrigatorias %in% names(df_base_central_raw)),
    !any(c("x0", "0") %in% names(df_base_central_raw)),
    nrow(df_agr_2025_25_DA) == 32 && length(setdiff(subprefeituras_esperadas, df_agr_2025_25_DA$subprefeitura)) == 0,
    abs(sum(df_agr_2025_25_DA$valor, na.rm = TRUE) - diagnostico_dados$valor_com_subpref) < 0.01,
    is.finite(estatistica_D) && is.finite(p_valor_ks),
    "status_mapa" %in% names(df_integrado) && identical(levels(df_integrado$status_mapa), c("Abaixo do IDRGP Alvo", "Dentro do IDRGP Alvo", "Acima do IDRGP Alvo")),
    exists("mapa4"),
    exists("grafico1"),
    file.exists(arquivo_resultado_ks) && file.exists(arquivo_classificacao_ks),
    file.exists(arquivo_mapa_principal) && file.exists(arquivo_grafico_principal),
    file.exists(arquivo_gpkg),
    nrow(df_integrado) == 32 && !any(sf::st_is_empty(df_integrado)),
    all(startsWith(normalizePath(c(
      arquivo_mapa_principal,
      arquivo_grafico_principal,
      arquivo_resultado_ks,
      arquivo_classificacao_ks,
      arquivo_gpkg
    ), winslash = "/", mustWork = FALSE), normalizePath(pasta_saida, winslash = "/", mustWork = FALSE)))
  )
) |>
  dplyr::mutate(status = dplyr::if_else(ok, "✅", "❌"))

cat_linha("===========================================================")
cat_linha("IDRGP 2025 - Relatorio concluido")
cat_linha("Ano analisado: 2025")
cat_linha("Metodo estatistico: ", metodo_estatistico)
cat_linha("KS: D = ", round(estatistica_D, 5), " | p = ", formatar_p_valor(p_valor_ks))
cat_linha("Interpretacao: ", interpretacao_ks)
cat_linha("Valor total analisado: ", formatar_reais(total_valor_2025))
cat_linha("Produtos em: ", normalizePath(pasta_saida, winslash = "/", mustWork = FALSE))
cat_linha("===========================================================")

knitr::kable(
  validacoes_finais |> dplyr::select(`#` = item, Validacao = validacao, Criterio = criterio, Status = status),
  caption = "Checklist final obrigatorio"
)
```
