---
---
title: "IDRGP — Índice de Distribuição Regional do Gasto Público"
subtitle: "Análise do Ciclo PPA 2022–2025"
author: "SEPLAN/SIME/CPMA — Prefeitura de São Paulo, 2026."
date: "`r format(Sys.Date(), '%d/%m/%Y')`"
output:
  html_document:
    toc: true
    toc_float: true
    theme: flatly
    code_folding: show
    highlight: tango
    number_sections: true
---

# 1. Introdução

O **IDRGP** (Índice de Distribuição Regional do Gasto Público) mede se a distribuição territorial dos gastos públicos municipais está alinhada às prioridades sociais e de infraestrutura de cada subprefeitura. Esse monitoramento se dá a partir da diferença entre os dados da Execução Regionalizada do Orçamento e da Alocação Orçamentária Esperada, expressa a partir do **Índice de Vulnerabilidade Urbana (IVU - 2025)** atualizado por SEPLAN/CPMA.

Este documento consolida a análise do ciclo PPA **2022–2025**, considerando **todo o universo** de projetos/atividades e funções, sem seleção.

**Fontes de dados:**

- Dados regionalizados da execução orçamentária — Secretaria de Fazenda
- AOE ou IDRGP Alvo — SGM/SEPLAN/CPMA (IVU - 2025)
- Dados cartográficos — GeoSampa (Subprefeituras de São Paulo)

**Referência:** <https://prefeitura.sp.gov.br/web/planejamento/w/execucao_orcamentaria>

## 2. Bibliotecas convocadas 
Este bloco reúne os pacotes necessários para o funcionamento do modelo analítico. Em termos práticos, ele estrutura três capacidades centrais do estudo: (i) tratamento e organização de grandes bases de dados orçamentários, (ii) integração com dados territoriais (mapas das subprefeituras) e (iii) produção de visualizações e tabelas para apoio à decisão. A presença de bibliotecas específicas para leitura de Excel, manipulação de dados e geoprocessamento garante que o fluxo seja reproduzível e passível de atualização com novas bases.

```{r bibliotecas, echo=FALSE, message=FALSE, warning=FALSE}
library(tidyverse)   # manipulação e visualização de dados
library(readxl)      # leitura de arquivos Excel
library(janitor)     # padronização de nomes de colunas
library(scales)      # formatação de eixos em gráficos
library(writexl)     # exportação para Excel
library(sf)          # dados geoespaciais vetorias
library(geobr)       # dados geoespaciais e mapas - BRASIL
library(ggplot2)     # gráficos
library(knitr)       # exibir tabelas
library(dplyr)

```



## 3. Funções auxiliares
Este trecho resolve um problema recorrente na administração pública: a inconsistência na escrita de nomes entre diferentes bases. A função cria uma “chave única” ao remover acentos, padronizar letras e eliminar variações textuais. Na prática, isso permite cruzar corretamente dados de orçamento, indicadores sociais e mapas, evitando erros de correspondência entre subprefeituras. É um elemento crítico para a confiabilidade da análise.


```{r funcao_norm_name, echo=FALSE}
norm_name <- function(x) {
  x |>
    str_to_lower() |>
    str_squish() |>
    str_replace_all("[áàâãä]", "a") |>
    str_replace_all("[éèêë]",  "e") |>
    str_replace_all("[íìîï]",  "i") |>
    str_replace_all("[óòôõö]", "o") |>
    str_replace_all("[úùûü]",  "u") |>
    str_replace_all("ç",       "c") |>
    str_replace_all("^subprefeitura de ", "") |>
    str_replace_all("^subprefeitura ",    "") |>
    str_replace_all("[^a-z0-9]",          "")
}
```

## 4. Tabela de referência das subprefeituras

Aqui é estabelecida a base oficial de correspondência entre siglas e nomes das 32 subprefeituras. Essa tabela funciona como padrão institucional de nomenclatura, garantindo que todas as bases utilizem a mesma referência territorial.

Ela é essencial para consolidar informações oriundas de diferentes sistemas administrativos e assegurar consistência na leitura dos resultados.

```{r df_siglas, echo=FALSE}
df_siglas <- tibble(
  sigla = c("AF","BT","CL","CS","CV","AD","CT","EM","FO","GU",
            "IP","IT","IQ","JA","JT","LA","MB","MO","PA","PE",
            "PR","PI","PJ","ST","SA","SM","MP","SB","SE","MG","VM","VP"),
  subprefeitura = c(
    "Aricanduva/Formosa/Carrão", "Butantã",               "Campo Limpo",
    "Capela do Socorro",          "Casa Verde/Cachoeirinha","Cidade Ademar",
    "Cidade Tiradentes",          "Ermelino Matarazzo",    "Freguesia/Brasilândia",
    "Guaianases",                 "Ipiranga",              "Itaim Paulista",
    "Itaquera",                   "Jabaquara",             "Jaçanã/Tremembé",
    "Lapa",                       "M'Boi Mirim",           "Mooca",
    "Parelheiros",                "Penha",                 "Perus/Anhanguera",
    "Pinheiros",                  "Pirituba/Jaraguá",      "Santana/Tucuruvi",
    "Santo Amaro",                "São Mateus",            "São Miguel Paulista",
    "Sapopemba",                  "Sé",                    "Vila Maria/Vila Guilherme",
    "Vila Mariana",               "Vila Prudente"
  )
)
```

## 5.Definição dos caminhos dos arquivos

Este bloco organiza o acesso às bases de dados utilizadas na análise. Ele define onde estão armazenados os arquivos e automatiza sua localização, permitindo que o sistema funcione mesmo quando há pequenas variações nos nomes dos arquivos.

Além disso, incorpora mecanismos de verificação: caso algum arquivo essencial esteja ausente, o processo é interrompido com aviso claro. Isso evita análises incompletas ou inconsistentes e reforça o controle de qualidade dos dados.

```{r caminhos, echo=FALSE}

# ============================================================================
# CONFIGURAÇÃO DE ARQUIVOS — EDITE AQUI para atualizar as bases
# ============================================================================

# Pasta onde os arquivos realmente estão (use / ou \\ no Windows)
pasta_dados <- "dados"
pasta_dados <- normalizePath(pasta_dados, winslash = "/", mustWork = FALSE)

cat("📁 Pasta de dados:", pasta_dados, "\n")

achar_arquivo <- function(candidatos, pasta) {
  for (nm in candidatos) {
    p <- file.path(pasta, nm)
    if (file.exists(p)) return(p)
  }
  return(NA_character_)
}

# Bases orçamentárias (arquivos locais)
arquivo_2022 <- achar_arquivo(c( "base_2022_SEPLAN_IDRGP_2025.xlsx"), pasta_dados)
arquivo_2023 <- achar_arquivo(c("base_2023_SEPLAN_IDRGP_2025.xlsx"), pasta_dados)
arquivo_2024 <- achar_arquivo(c("base_2024_SEPLAN_IDRGP_2025.xlsx"), pasta_dados)
arquivo_2025 <- achar_arquivo(c("base_2025_SEPLAN_IDRGP_2025.xlsx"), pasta_dados)

# IDRGP Alvo (IVU)
arquivo_ivu  <- achar_arquivo(c("ivu_subprefeituras_2025.xlsx"), pasta_dados)

# Shapefile das subprefeituras (fonte: GeoSampa)
arquivo_shp  <- file.path(pasta_dados, "subprefeitura_v2.shp")

# Pasta de saída
pasta_saida  <- "resultados"
if (!dir.exists(pasta_saida)) dir.create(pasta_saida)

# Checagem rápida (falha cedo, com mensagem clara)
arquivos_necessarios <- c(arquivo_2022, arquivo_2023, arquivo_2024, arquivo_2025, arquivo_ivu, arquivo_shp)
faltando <- arquivos_necessarios[!file.exists(arquivos_necessarios)]
if (length(faltando) > 0) {
  stop(
    "Arquivos não encontrados em `pasta_dados`: ", pasta_dados,
    "\n- ", paste(basename(faltando), collapse = "\n- "),
    "\n\nConteúdo atual da pasta:\n- ",
    paste(list.files(pasta_dados), collapse = "\n- ")
  )
}

# Extra: shapefile precisa dos arquivos auxiliares (.dbf/.shx/.prj)
base_shp <- sub("\\.shp$", "", arquivo_shp, ignore.case = TRUE)
aux_shp  <- c(paste0(base_shp, ".dbf"), paste0(base_shp, ".shx"), paste0(base_shp, ".prj"))
aux_faltando <- aux_shp[!file.exists(aux_shp)]
if (length(aux_faltando) > 0) {
  warning("Shapefile sem arquivos auxiliares: ", paste(basename(aux_faltando), collapse = ", "))
}

```

# 6. Importação do IVU com AOE ou IDRGP Alvo

Neste ponto, o modelo incorpora o parâmetro normativo da análise: o IDRGP Alvo, derivado do Índice de Vulnerabilidade Urbana.

O código transforma o IVU em uma distribuição proporcional (que soma 100%), indicando quanto cada subprefeitura deveria receber em termos de gasto público, dado seu nível relativo de vulnerabilidade.

Essa etapa estabelece a referência contra a qual a execução orçamentária será avaliada.


```{r idrgp_alvo, echo=FALSE}

df_ivu_raw <- readxl::read_excel(arquivo_ivu) |>
  janitor::clean_names()

# tenta capturar população (se existir na planilha do IVU)
col_pop <- names(df_ivu_raw)[stringr::str_detect(names(df_ivu_raw), "pop")]
col_pop <- if (length(col_pop) > 0) col_pop[1] else NA_character_

df_idrgp <- df_ivu_raw |>
  dplyr::select(nome_subpref, ivu_geral, any_of(col_pop)) |>
  dplyr::rename(subprefeitura = nome_subpref) |>
  dplyr::mutate(
    ivu_geral  = as.numeric(ivu_geral),
    idrgp_alvo = ivu_geral / sum(ivu_geral, na.rm = TRUE),
    subprefeitura = stringr::str_replace_all(subprefeitura, "^Subprefeitura de ", ""),
    subprefeitura = stringr::str_replace_all(subprefeitura, "^Subprefeitura ", ""),
    subprefeitura = dplyr::case_when(
      subprefeitura == "São Miguel" ~ "São Miguel Paulista",
      subprefeitura == "Perus"      ~ "Perus/Anhanguera",
      subprefeitura == "Itaim"      ~ "Itaim Paulista",
      TRUE ~ subprefeitura
    )
  ) |>
  dplyr::mutate(populacao = if (!is.na(col_pop)) suppressWarnings(as.numeric(.data[[col_pop]])) else NA_real_) |>
  dplyr::select(subprefeitura, idrgp_alvo, populacao) |>
  dplyr::arrange(dplyr::desc(idrgp_alvo))


```

## 7. Verificação da qualidade das informações

Este bloco realiza uma checagem fundamental: confirma se o índice calculado está consistente (ou seja, se a soma total equivale a 100%) e se todas as subprefeituras estão presentes.

Também prepara a base para integração com outras informações, criando a chave padronizada. Trata-se de uma etapa de validação que assegura que os resultados posteriores sejam estatisticamente e operacionalmente confiáveis.

```{r controle_idrgp, echo=FALSE}
# A soma do IDRGP Alvo deve ser igual a 1 (100%)
soma_idrgp <- sum(df_idrgp$idrgp_alvo, na.rm = TRUE)

if (abs(soma_idrgp - 1) > 0.001) {
  warning("ATENÇÃO: o IDRGP Alvo não soma 1 (soma = ", round(soma_idrgp, 6), ").")
} else {
  cat("IDRGP Alvo verificado: soma =", round(soma_idrgp, 6), "\n")
}

cat("Subprefeituras no IDRGP:", nrow(df_idrgp), "(esperado: 32)\n")

# Adiciona join_key para integração
df_idrgp <- df_idrgp |>
  mutate(
    subprefeitura = str_squish(subprefeitura),
    join_key      = norm_name(subprefeitura)
  )

# Exibe a tabela
knitr::kable(
  df_idrgp |> select(subprefeitura, idrgp_alvo),
  col.names = c("Subprefeitura", "IDRGP Alvo"),
  digits = 4, caption = "IDRGP Alvo 2025 (baseado no IVU 2024)"
)
```

# 8. Importação e consolidação das bases orçamentárias

Aqui ocorre a construção da base principal da análise. Os dados de execução orçamentária dos quatro anos do PPA são carregados, padronizados e consolidados em uma única estrutura.

O código garante que apenas as colunas comuns entre os anos sejam utilizadas, permitindo comparabilidade ao longo do tempo.

O resultado é uma base integrada que representa todo o gasto público municipal regionalizado no período 2022–2025

```{r echo=FALSE}
#criando arquivos para cada execução orçamentária anual (loa) e para o conjunto dos anos (PPA)
# Remove colunas de data (variam entre anos) e seleciona apenas colunas comuns
cols_excluir <- c("DATA_LIQUIDAÇÃO", "DATA_EXTRAÇÃO")

loa22 <- read_excel(arquivo_2022) %>% select(-any_of(cols_excluir))
loa23 <- read_excel(arquivo_2023) %>% select(-any_of(cols_excluir))
loa24 <- read_excel(arquivo_2024) %>% select(-any_of(cols_excluir))
loa25 <- read_excel(arquivo_2025) %>% select(-any_of(cols_excluir))

# Usa apenas colunas comuns aos 4 anos para o rbind
cols_comuns <- Reduce(intersect, list(names(loa22), names(loa23), names(loa24), names(loa25)))
cat("Colunas comuns aos 4 anos:", length(cols_comuns), "\n")

orcamento_ppa <- bind_rows(
  loa22 %>% select(all_of(cols_comuns)),
  loa23 %>% select(all_of(cols_comuns)),
  loa24 %>% select(all_of(cols_comuns)),
  loa25 %>% select(all_of(cols_comuns))
)
rm(loa22, loa23, loa24, loa25, cols_comuns, cols_excluir)

#anlisar por ação e ano a regionalização
acao_reg<- orcamento_ppa %>% 
  group_by(CÓDIGO_PROJ_ATIV, DESCRIÇÃO_PROJ_ATIV, ANO_EMPENHO, TIPO_REGIONALIZAÇÃO) %>% 
  summarise(valor = sum(VALOR_DETALHAMENTO_AÇÃO, na.rm = T))
analise_acao_reg <- acao_reg %>%
  group_by(CÓDIGO_PROJ_ATIV, ANO_EMPENHO) %>%
  mutate(TIPO_REGIONALIZAÇÃO = trimws(TIPO_REGIONALIZAÇÃO),
         total = sum(valor, na.rm = TRUE),
         percentual = round(valor / total, 2))

mudancas <- analise_acao_reg %>%
  slice_max(percentual, n = 1, with_ties = FALSE) %>%
  arrange(CÓDIGO_PROJ_ATIV, ANO_EMPENHO) %>%
  group_by(CÓDIGO_PROJ_ATIV) %>%
  mutate(total_quad = sum(total),
         mudou = TIPO_REGIONALIZAÇÃO != lag(TIPO_REGIONALIZAÇÃO)) %>%
  filter(any(mudou, na.rm = TRUE)) %>%
  arrange(desc(total_quad), CÓDIGO_PROJ_ATIV, ANO_EMPENHO) %>% 
  group_by(CÓDIGO_PROJ_ATIV)
print(mudancas)

#Relação de mudanças com o total de projetos atividades e proj/ativ reionalizados
n_proj_ativ <- orcamento_ppa %>%  
  summarise(n_p_a = n_distinct(CÓDIGO_PROJ_ATIV))
n_p_a_regionalizado <- orcamento_ppa %>% 
  filter(TIPO_REGIONALIZAÇÃO == "Despesa Regionalizável") %>% 
  summarise(n_pa_reg = n_distinct(CÓDIGO_PROJ_ATIV))
n_variacao <- mudancas %>% 
  ungroup() %>%
  filter(mudou == TRUE) %>%
  distinct(CÓDIGO_PROJ_ATIV) %>%
  summarise(n_mudancas = n())
tabela_resumo <- tibble(
  Indicador = c(
    "Total de Projetos/Atividades",
    "Projetos/Atividades Regionalizáveis",
    "Projetos/Atividades com Mudança"),
  Valor = c(
    n_proj_ativ$n_p_a,
    n_p_a_regionalizado$n_pa_reg,
    n_variacao$n_mudancas))
kable(tabela_resumo, caption = "Resumo dos Projetos/Atividades")

#verificanco as inconsistências de regionalização por proj/ativ no anos
tabela_inconsistencias <- analise_acao_reg %>% 
  group_by(CÓDIGO_PROJ_ATIV, TIPO_REGIONALIZAÇÃO) %>%
filter(n_distinct(percentual) > 1)
#resumo (considera apenas variaçõea maiores de 5%)
tabela_inconsistencias <- tabela_inconsistencias %>% 
  mutate(variacao = round(max(percentual) - min(percentual), 2),
  ) %>%
  filter(variacao > 0.05) 
print(tabela_inconsistencias)
tabela_inconsistencias %>% 
  filter(CÓDIGO_PROJ_ATIV == 4113 | CÓDIGO_PROJ_ATIV == 2096) %>% 
  select(- DESCRIÇÃO_PROJ_ATIV, -variacao)


```


## 9. Análise da regionalização das ações orçamentárias

Este bloco examina como o orçamento está distribuído territorialmente dentro de cada ação governamental.

Ele identifica:

* o grau de regionalização de cada ação;
* mudanças ao longo do tempo;
* inconsistências na classificação.

Do ponto de vista da gestão, essa etapa permite entender se as políticas públicas estão sendo territorializadas de forma consistente ou se ainda operam de maneira centralizada (“supra”).

```{r funcoes_orcamento, echo=FALSE}
# === Funções auxiliares de orçamento (definição ÚNICA) ===

detectar_sheet <- function(arquivo, ano) {
  sheets <- readxl::excel_sheets(arquivo)
  match <- stringr::str_detect(sheets, as.character(ano))
  if (any(match)) sheets[which(match)[1]] else sheets[1]
}

padronizar_subprefeitura <- function(x) {
  x <- as.character(x)
  x <- str_replace_all(x, "^Subprefeitura de ", "")
  x <- str_replace_all(x, "^Subprefeitura ", "")
  x <- case_when(
    x %in% c("Supra Centro", "Supra Subprefeitura Centro") ~ "Sé",
    TRUE ~ x
  )
  str_squish(x)
}

coluna_valor_orc <- function(df) {
  intersect(
    names(df),
    c("valor_detalhamento_acao", "valor_detalhamento_a_cao")
  )[1]
}

agregar_por_subpref <- function(df) {
  df |>
    dplyr::group_by(subprefeitura) |>
    dplyr::summarise(valor = sum(valor_detalhamento_acao, na.rm = TRUE), .groups = "drop")
}

resumo_regionalizacao <- function(arquivo, ano, sheet = 1) {
  df_raw <- read_excel(arquivo, sheet = sheet) |> clean_names()

  col_valor <- coluna_valor_orc(df_raw)
  if (is.na(col_valor)) stop("Coluna de valor não encontrada em ", arquivo)

  df <- df_raw |>
    mutate(
      subprefeitura = padronizar_subprefeitura(subprefeitura),
      valor_detalhamento_acao = as.numeric(.data[[col_valor]]),
      regionalizado = !is.na(subprefeitura) & subprefeitura != "" & !str_detect(subprefeitura, "Supra")
    ) |>
    group_by(descricao_proj_ativ) |>
    summarise(
      ano = as.integer(ano),
      valor_total = sum(valor_detalhamento_acao, na.rm = TRUE),
      valor_regionalizado = sum(if_else(regionalizado, valor_detalhamento_acao, 0), na.rm = TRUE),
      perc_regionalizado = if_else(valor_total > 0, valor_regionalizado / valor_total, NA_real_),
      n_subpref = n_distinct(subprefeitura[regionalizado]),
      .groups = "drop"
    )

  df
}

```
A despeito de haver muitos casos NA em 2024, a tabela mostra que não há uma variação tão grande entre os casos regionalizados e não regionalizados na maioria das ações.  

Alguns destaques em relação a inconsistência (variação) podem ser: 

### Sucesso de regionalização: 
* *4701-Compensações Tarifárias do Sistema de Ônibus*, passa a ser regionalizada em 2024. Este é o caso de "inconsistência" (variação) que envolve maior montante de recursos.
* *4113-Sistema Municipal de Regulação, Controle, Avaliação e Auditoria do SUS* não foi regionalizada em 2022, mas avançou ***paulatinamente*** até ser 100% regionalizada em 2025. 
* *6553-Alimentação Escolar*, foi regionalizada só em 2025.
* As três anteriore, são os proj/ativ com mais recursos liquidados, depois vem *6007-Serviços de Limpeza Urbana - Varrição e Lavagem de Áreas Públicas* e *6010-Concessão dos Serviços Divisíveis de Limpeza Urbana em Regime Público*, que  passaram a ser totalmente regionalizadas a partir de 2023.
* *2096-Manutenção e Operação de Terminais de Ônibus* era pouco regionalizada em 2022, mas depois foi para 100%. 
* Outros casos de ampliação da regionalização do dado ao longo dos anos: *2512-Manutenção e Operação de Serviço de Atendimento Médico de Urgência (SAMU)*, *2635-Serviço de Moradia Transitória* e *6669-Educação Ambiental*.
* *7127-Estudos, Planos e Projetos Ambientais* é um caso que aumenta a regionalização, mas não chega a 100%.

#### Casos de "desregionalização": 
* *1055-Ampliação, Reforma e Requalificação das Instalações para a Guarda Civil Metropolitana* teva uma desregionalização em 2024. 
* *4901-Manutenção e Operação dos Sistemas de Monitoramento e Alerta de Enchentes* também.
* *5507-Projeto de Intervenção Urbana - PIU* ficou menos regionalizada de uma ano para o outro e tem a proporção 60x40.

#### Casos bem dividido:
* A ação *4910-Fomento à Cooperação, Parcerias e Captação de Investimentos Internacionais* tem uma proporção baixa de regionálizável, variando entre 12$ e 28% a depender do ano.
* *4332-Manutenção da Ouvidoria de Direitos Humanos*
* *7208-Parceria Público-Privada (PPP) - CEU*

----

## 10. Função de limpeza unificada
Este é um dos núcleos operacionais do modelo. A função:

* padroniza os dados;
* remove inconsistências (NA//);
* elimina registros não territorializáveis;
* organiza as variáveis essenciais.

O resultado é uma base limpa e homogênea, pronta para análise.

Para a gestão, isso significa que os dados utilizados já passaram por um processo rigoroso de qualificação.


```{r funcao_limpeza, echo=FALSE}
#' Importa e padroniza uma base orçamentária anual.
#'
#' @param arquivo Caminho do arquivo Excel.
#' @param ano     Ano de referência (inteiro).
#' @param sheet   Nome ou número da aba (default: 1).
#' @return Data frame limpo com colunas padronizadas.
limpar_orcamento <- function(arquivo, ano, sheet = 1) {

  # 1. Leitura e padronização de nomes
  df <- read_excel(arquivo, sheet = sheet) |> clean_names()

  # 2. Identifica coluna de valor (variações possíveis após clean_names)
  col_valor <- intersect(
    names(df),
    c("valor_detalhamento_acao", "valor_detalhamento_a_cao")
  )[1]
  if (is.na(col_valor)) stop("Coluna de valor não encontrada em ", arquivo)
  df <- df |> rename(valor_detalhamento_acao = !!sym(col_valor))

  # 3. Padronização de subprefeituras

  df <- df |>
    mutate(
      subprefeitura = as.character(subprefeitura),
      subprefeitura = str_replace_all(subprefeitura, "^Subprefeitura de ", ""),
      subprefeitura = str_replace_all(subprefeitura, "^Subprefeitura ",    ""),
      subprefeitura = case_when(
        subprefeitura %in% c("Supra Centro", "Supra Subprefeitura Centro") ~ "Sé",
        TRUE ~ subprefeitura
      )
    )

  # 4. Remove Supra Subprefeituras e NAs
  df <- df |>
    filter(
      !str_detect(replace_na(subprefeitura, ""), "Supra"),
      !is.na(subprefeitura)
    )

  # 5. Seleciona colunas essenciais e adiciona ano
  df <- df |>
    select(
      descricao_proj_ativ,
      subprefeitura,
      valor_detalhamento_acao
    ) |>
    mutate(ano = as.integer(ano))

  cat("✅ Ano", ano, ":", nrow(df), "linhas,",
      n_distinct(df$subprefeitura), "subprefeituras,",
      "R$", format(sum(df$valor_detalhamento_acao, na.rm = TRUE),
                    big.mark = ".", decimal.mark = ","), "\n")

  return(df)
}
```

## 11. Processamento dos 4 anos

Aqui o sistema aplica a mesma lógica de tratamento a todos os anos do PPA, garantindo comparabilidade temporal.

Além disso, é realizada uma verificação importante: confirma-se que os valores totais de cada ano são distintos, evitando duplicações ou erros de leitura.

O resultado é um conjunto estruturado de bases anuais e agregadas, que sustentam toda a análise posterior.


```{r processamento_unico, echo=FALSE, message=FALSE, warning=FALSE}
# ============================================================================
# PROCESSAMENTO ÚNICO — leitura, limpeza e agregação dos 4 anos
# ============================================================================

anos <- 2022:2025
arquivos <- c(arquivo_2022, arquivo_2023, arquivo_2024, arquivo_2025)
names(arquivos) <- as.character(anos)

# Processa cada ano: limpa e agrega
dfs <- purrr::imap(arquivos, function(arq, ano_chr) {
  ano <- as.integer(ano_chr)
  aba <- detectar_sheet(arq, ano)
  limpar_orcamento(arq, ano, aba)
})

agrs <- purrr::map(dfs, agregar_por_subpref)

# Expõe variáveis no ambiente global para uso posterior
list2env(setNames(dfs,  paste0("df_", anos)),  envir = .GlobalEnv)
list2env(setNames(agrs, paste0("df_agr_", anos)), envir = .GlobalEnv)

# === DIAGNÓSTICO: confirma que cada ano tem valores DISTINTOS ===
resumo_anos <- tibble(
  ano = anos,
  n_linhas = purrr::map_int(dfs, nrow),
  n_subpref = purrr::map_int(agrs, ~ n_distinct(.x$subprefeitura)),
  valor_total = purrr::map_dbl(agrs, ~ sum(.x$valor, na.rm = TRUE))
)

# Verifica se os valores são realmente distintos
if (n_distinct(resumo_anos$valor_total) < 4) {
  warning("⚠ ATENÇÃO: Nem todos os anos têm valores totais distintos! Verifique as bases.")
} else {
  cat("✅ Os 4 anos possuem valores totais DISTINTOS — dados carregados corretamente.\n")
}

knitr::kable(
  resumo_anos |>
    mutate(valor_total = scales::label_number(
      big.mark = ".", decimal.mark = ",", prefix = "R$ "
    )(valor_total)),
  col.names = c("Ano", "Linhas", "Subprefeituras", "Valor Total"),
  caption = "Resumo das bases orçamentárias processadas"
)
```

## 12. Base cartográfica (uma vez só)

Este bloco conecta os dados financeiros ao território, incorporando o shapefile das subprefeituras.

A partir disso, cada valor orçamentário passa a estar associado a uma unidade espacial, viabilizando a produção de mapas e análises territoriais.

É aqui que o orçamento correlaciona-se ao território.


```{r integracao_2025, echo=FALSE}
# Dados cartográficos
subprefeitura_sf <- read_sf(arquivo_shp) |>
  clean_names() |>
  st_make_valid() |>
  rename(sigla = sg_subpref) |>
  left_join(df_siglas, by = "sigla") |>
  mutate(
    subprefeitura = coalesce(subprefeitura, nm_subpref),
    subprefeitura = str_squish(as.character(subprefeitura)),
    join_key      = norm_name(subprefeitura)
  ) |>
  select(sigla, subprefeitura, join_key, geometry)
```

# 13. Funções de cálculo do IDRGP

Este conjunto de funções realiza o cálculo central do estudo: compara o gasto real com o gasto esperado (IDRGP Alvo).

Também aplica testes estatísticos para avaliar se as diferenças observadas são significativas.

Além disso, classifica cada subprefeitura em três situações:

acima do esperado,
dentro do esperado,
abaixo do esperado.

Essa etapa traduz os dados complexos orçamentários em um diagnóstico direto para a tomada de decisão.

```{r funcoes_idrgp_por_ano, echo=FALSE}
testar_idrgp <- function(df_base) {
  df_teste <- df_base |>
    st_drop_geometry() |>
    select(subprefeitura, valor, idrgp_alvo, idrgp_real, idrgp_diferenca, idrgp_var_percentual) |>
    filter(!is.na(idrgp_diferenca))

  vetor_dif_z <- scale(df_teste$idrgp_diferenca)[, 1]
  teste_ks <- ks.test(vetor_dif_z, "pnorm")

  if (teste_ks$p.value <= 0.05) {
    metodo <- "wilcoxon"
    teste_principal <- wilcox.test(
      df_teste$idrgp_real, df_teste$idrgp_alvo,
      paired = TRUE, conf.int = TRUE, conf.level = 0.95, exact = FALSE
    )
    medida_central <- median(df_teste$idrgp_diferenca, na.rm = TRUE)
  } else {
    metodo <- "t_pareado"
    teste_principal <- t.test(
      df_teste$idrgp_real, df_teste$idrgp_alvo,
      paired = TRUE, conf.level = 0.95
    )
    medida_central <- unname(teste_principal$estimate)
  }

  ic_inf <- teste_principal$conf.int[1]
  ic_sup <- teste_principal$conf.int[2]

  df_teste <- df_teste |>
    mutate(
      status_var_percentual = case_when(
        idrgp_var_percentual >  0.3  ~ "Acima do IDRGP Alvo",
        idrgp_var_percentual < -0.3  ~ "Abaixo do IDRGP Alvo",
        TRUE                         ~ "Dentro do IDRGP Alvo"
      ),
      status_estatistico = case_when(
        idrgp_diferenca < ic_inf ~ "Abaixo do IDRGP Alvo",
        idrgp_diferenca > ic_sup ~ "Acima do IDRGP Alvo",
        TRUE                     ~ "Dentro do IDRGP Alvo"
      )
    )

  list(
    df_teste = df_teste,
    teste_ks = teste_ks,
    teste_principal = teste_principal,
    metodo = metodo,
    medida_central = medida_central,
    ic_inf = ic_inf,
    ic_sup = ic_sup
  )
}

integrar_idrgp_ano <- function(df_agr_ano, ano_ref, subprefeitura_sf, df_idrgp) {
  df_agr_k <- df_agr_ano |>
    mutate(
      subprefeitura = str_squish(subprefeitura),
      join_key = norm_name(subprefeitura)
    )

  df_integrado <- subprefeitura_sf |>
    left_join(df_idrgp |> select(join_key, idrgp_alvo), by = "join_key") |>
    left_join(df_agr_k  |> select(join_key, valor),     by = "join_key") |>
    mutate(
      valor = replace_na(valor, 0),
      idrgp_alvo = replace_na(idrgp_alvo, 0)
    )

  total_valor <- sum(df_integrado$valor, na.rm = TRUE)

  df_integrado <- df_integrado |>
    mutate(
      ano = as.integer(ano_ref),
      idrgp_real      = if (total_valor > 0) valor / total_valor else NA_real_,
      idrgp_diferenca = idrgp_real - idrgp_alvo,
      idrgp_var_percentual = if_else(idrgp_alvo == 0, 0, idrgp_diferenca / idrgp_alvo),
      valor_previsto  = total_valor * idrgp_alvo,
      status_valor    = if_else(valor < valor_previsto,
                                "Valor previsto (R$) não atingido",
                                "Valor previsto (R$) superado")
    )

  testes <- testar_idrgp(df_integrado)

  df_integrado <- df_integrado |>
    left_join(
      testes$df_teste |> select(subprefeitura, status_var_percentual, status_estatistico),
      by = "subprefeitura"
    )

  list(
    ano = as.integer(ano_ref),
    df_integrado = df_integrado,
    df_teste = testes$df_teste,
    total_valor = total_valor,
    teste_ks = testes$teste_ks,
    teste_principal = testes$teste_principal,
    metodo = testes$metodo,
    medida_central = testes$medida_central,
    ic_inf = testes$ic_inf,
    ic_sup = testes$ic_sup
  )
}
```

### 14. Preparação das análises por ano

Neste bloco, o modelo executa automaticamente todas as análises para cada ano do ciclo.

Ele organiza os resultados em estruturas padronizadas, permitindo:

comparações entre anos;
geração de tabelas;
produção de relatórios.

É o momento em que o processamento técnico se transforma em insumo.


```{r, message=FALSE, warning=FALSE}
# 1) Regionalização por ação, por ano
df_reg <- purrr::imap_dfr(arquivos, function(arq, ano_chr) {
  ano <- as.integer(ano_chr)
  aba <- detectar_sheet(arq, ano)
  resumo_regionalizacao(arq, ano, aba)
})

reg_por_ano <- split(df_reg, df_reg$ano)

# 2) IDRGP por ano (teste + classificação)
idrgp_por_ano <- purrr::imap(agrs, function(df_agr_ano, ano_chr) {
  integrar_idrgp_ano(df_agr_ano, as.integer(ano_chr), subprefeitura_sf, df_idrgp)
})

# (Opcional) expõe variáveis “amigáveis” no ambiente: idrgp_2022, idrgp_2023...
purrr::iwalk(idrgp_por_ano, function(res, ano_chr) {
  assign(paste0("idrgp_", ano_chr), res, envir = .GlobalEnv)
})
```

## 15. Resumo da regionalização

Aqui é apresentado um indicador sintético: o percentual do orçamento efetivamente regionalizado em cada ano.

Esse dado permite avaliar a evolução da capacidade do município de territorializar suas políticas públicas ao longo do tempo.

```{r resumo_regionalizacao_ano, echo=FALSE, message=FALSE, warning=FALSE}
resumo_reg_ano <- df_reg |>
  group_by(ano) |>
  summarise(
    valor_total = sum(valor_total, na.rm = TRUE),
    valor_regionalizado = sum(valor_regionalizado, na.rm = TRUE),
    perc_regionalizado = if_else(valor_total > 0, valor_regionalizado / valor_total, NA_real_),
    .groups = "drop"
  )

knitr::kable(
  resumo_reg_ano |>
    mutate(
      valor_total = label_number(big.mark=".", decimal.mark=",", prefix="R$ ")(valor_total),
      valor_regionalizado = label_number(big.mark=".", decimal.mark=",", prefix="R$ ")(valor_regionalizado),
      perc_regionalizado = label_percent(accuracy = 0.1)(perc_regionalizado)
    ),
  col.names = c("Ano","Valor total","Valor regionalizado","% regionalizado"),
  caption = "Regionalização do orçamento (por valor) — resumo por ano"
)
```

### 16. Rotina de análise anual (imprimir_analise_ano)

Este bloco organiza a apresentação dos resultados para cada ano. Ele:

resume a regionalização;
destaca as ações mais territorializadas;
apresenta os resultados estatísticos do IDRGP;
classifica as subprefeituras.

Além disso, exporta os dados para Excel, facilitando o uso por equipes técnicas e gestores.

```{r funcao_imprimir_ano, echo=FALSE, message=FALSE, warning=FALSE}
imprimir_analise_ano <- function(ano) {
  ano_chr <- as.character(ano)

  # --- Regionalização (todas as ações) ---
  cat("### Ações regionalizadas (projeto/atividade)\n\n")
  df_reg_ano <- reg_por_ano[[ano_chr]] |>
    arrange(desc(valor_total))

  write_xlsx(
    df_reg_ano,
    path = file.path(pasta_saida, paste0("regionalizacao_acoes_", ano, ".xlsx"))
  )

  cat(
    "Tabela completa exportada em: `",
    file.path(pasta_saida, paste0("regionalizacao_acoes_", ano, ".xlsx")),
    "`\n\n",
    sep = ""
  )

  resumo_ano <- df_reg_ano |>
    summarise(
      acoes = n(),
      valor_total = sum(valor_total, na.rm = TRUE),
      valor_regionalizado = sum(valor_regionalizado, na.rm = TRUE),
      perc_regionalizado = if_else(valor_total > 0, valor_regionalizado / valor_total, NA_real_)
    )

  knitr::kable(
    resumo_ano |>
      mutate(
        valor_total = label_number(big.mark=".", decimal.mark=",", prefix="R$ ")(valor_total),
        valor_regionalizado = label_number(big.mark=".", decimal.mark=",", prefix="R$ ")(valor_regionalizado),
        perc_regionalizado = label_percent(accuracy = 0.1)(perc_regionalizado)
      ),
    col.names = c("N ações","Valor total","Valor regionalizado","% regionalizado"),
    caption = paste0("Resumo da regionalização por ação — ", ano)
  ) |> print()

  # --- TOP 15 MAIORES (mais regionalizadas), não as menores ---
  top_reg <- df_reg_ano |>
    filter(!is.na(perc_regionalizado)) |>
    arrange(desc(perc_regionalizado), desc(valor_total)) |>
    slice_head(n = 15) |>
    mutate(
      valor_total = label_number(big.mark=".", decimal.mark=",", prefix="R$ ")(valor_total),
      perc_regionalizado = label_percent(accuracy = 0.1)(perc_regionalizado)
    ) |>
    select(descricao_proj_ativ, valor_total, perc_regionalizado, n_subpref)

  knitr::kable(
    top_reg,
    col.names = c("Projeto/atividade","Valor total","% regionalizado","N subpref (regionalizado)"),
    caption = paste0("Top 15 ações com MAIOR regionalização (por valor) — ", ano)
  ) |> print()

  # --- IDRGP + testes ---
  cat("\n### IDRGP e testes estatísticos\n\n")
  res <- idrgp_por_ano[[ano_chr]]

  cat(
    "- Total do ano: R$ ", format(res$total_valor, big.mark = ".", decimal.mark = ","), "\n",
    "- KS (normalidade): D = ", round(res$teste_ks$statistic, 4),
    " | p = ", formatC(res$teste_ks$p.value, format = "e", digits = 3), "\n",
    "- Método: ", toupper(res$metodo),
    " | p = ", formatC(res$teste_principal$p.value, format = "e", digits = 2), "\n",
    "- IC 95% (diferença real - alvo): [", round(res$ic_inf, 6), "; ", round(res$ic_sup, 6), "]\n\n",
    sep = ""
  )

  dist_status <- res$df_teste |>
    count(status_estatistico) |>
    arrange(match(status_estatistico, c("Abaixo do IDRGP Alvo","Dentro do IDRGP Alvo","Acima do IDRGP Alvo")))

  knitr::kable(
    dist_status,
    col.names = c("Status (IC 95%)", "N subprefeituras"),
    caption = paste0("Classificação estatística (IC 95%) — ", ano)
  ) |> print()
}

```

## 16.1. Análise de 2022

```{r analise_2022, echo=FALSE, message=FALSE, warning=FALSE, results='asis'}
imprimir_analise_ano(2022)
```

## 16.2. Análise de 2023

```{r analise_2023, echo=FALSE, message=FALSE, warning=FALSE, results='asis'}
imprimir_analise_ano(2023)
```

## 16.3. Análise de 2024

```{r analise_2024, echo=FALSE, message=FALSE, warning=FALSE, results='asis'}
imprimir_analise_ano(2024)
```

## 16.4. Análise de 2025

```{r analise_2025, echo=FALSE, message=FALSE, warning=FALSE, results='asis'}
imprimir_analise_ano(2025)
```

## 16.5. Consolidação histórica (2022–2025) + teste do ciclo

Neste ponto, o modelo integra todos os anos em uma única análise consolidada.

Ele calcula o IDRGP acumulado do ciclo e aplica novamente os testes estatísticos, permitindo avaliar o desempenho estrutural da política de distribuição territorial do gasto.

```{r historico, echo=FALSE}
# Para manter o relatório “compatível” com os mapas/gráficos já montados,
# definimos aqui os objetos do ano base (2025) a partir das listas.
res_2025 <- idrgp_por_ano[["2025"]]
df_integrado <- res_2025$df_integrado
df_teste <- res_2025$df_teste
teste_ks <- res_2025$teste_ks
teste_principal <- res_2025$teste_principal
metodo_estatistico <- res_2025$metodo
medida_central <- res_2025$medida_central
ic_inf <- res_2025$ic_inf
ic_sup <- res_2025$ic_sup

integrar_ano <- function(df_agr, ano_ref) {
  df_agr |>
    mutate(join_key = norm_name(subprefeitura)) |>
    left_join(df_idrgp |> select(join_key, idrgp_alvo), by = "join_key") |>
    mutate(
      valor = replace_na(valor, 0),
      idrgp_alvo = replace_na(idrgp_alvo, 0),
      total = sum(valor, na.rm = TRUE),
      idrgp_real = if_else(total > 0, valor / total, 0),
      idrgp_diferenca = idrgp_real - idrgp_alvo,
      idrgp_var_percentual = if_else(idrgp_alvo == 0, 0, idrgp_diferenca / idrgp_alvo),
      status = case_when(
        idrgp_var_percentual >  0.3  ~ "Acima do IDRGP Alvo",
        idrgp_var_percentual < -0.3  ~ "Abaixo do IDRGP Alvo",
        TRUE ~ "Dentro do IDRGP Alvo"
      ),
      ano = ano_ref
    ) |>
    select(-total)
}

int_2022 <- integrar_ano(df_agr_2022, 2022)
int_2023 <- integrar_ano(df_agr_2023, 2023)
int_2024 <- integrar_ano(df_agr_2024, 2024)
int_2025 <- res_2025$df_integrado |>
  st_drop_geometry() |>
  select(subprefeitura, join_key, valor, idrgp_alvo, idrgp_real,
         idrgp_diferenca, idrgp_var_percentual, status = status_estatistico) |>
  mutate(ano = 2025)

df_longo <- bind_rows(int_2022, int_2023, int_2024, int_2025) |>
  mutate(ano = as.factor(ano))

df_ciclo <- df_longo |>
  group_by(subprefeitura) |>
  summarise(
    idrgp_alvo = first(idrgp_alvo),
    valor_2022 = sum(valor[ano == "2022"], na.rm = TRUE),
    valor_2023 = sum(valor[ano == "2023"], na.rm = TRUE),
    valor_2024 = sum(valor[ano == "2024"], na.rm = TRUE),
    valor_2025 = sum(valor[ano == "2025"], na.rm = TRUE),
    .groups = "drop"
  ) |>
  mutate(
    valor_2022_a_2025 = valor_2022 + valor_2023 + valor_2024 + valor_2025,
    idrgp_real_2022_a_2025 = valor_2022_a_2025 / sum(valor_2022_a_2025),
    idrgp_diferenca_ciclo = idrgp_real_2022_a_2025 - idrgp_alvo,
    idrgp_var_pct_ciclo = if_else(idrgp_alvo == 0, 0,
      (idrgp_real_2022_a_2025 - idrgp_alvo) / idrgp_alvo),
    status_ciclo = case_when(
      idrgp_var_pct_ciclo >  0.3  ~ "Acima do IDRGP Alvo",
      idrgp_var_pct_ciclo < -0.3  ~ "Abaixo do IDRGP Alvo",
      TRUE ~ "Dentro do IDRGP Alvo"
    )
  )

# === Teste estatístico no ciclo (pedido do Fernando) ===
vetor_ciclo_z <- scale(df_ciclo$idrgp_diferenca_ciclo)[, 1]
teste_ks_ciclo <- ks.test(vetor_ciclo_z, "pnorm")

if (teste_ks_ciclo$p.value <= 0.05) {
  metodo_estatistico_ciclo <- "wilcoxon"
  teste_principal_ciclo <- wilcox.test(
    df_ciclo$idrgp_real_2022_a_2025, df_ciclo$idrgp_alvo,
    paired = TRUE, conf.int = TRUE, conf.level = 0.95, exact = FALSE
  )
} else {
  metodo_estatistico_ciclo <- "t_pareado"
  teste_principal_ciclo <- t.test(
    df_ciclo$idrgp_real_2022_a_2025, df_ciclo$idrgp_alvo,
    paired = TRUE, conf.level = 0.95
  )
}

ic_inf_ciclo <- teste_principal_ciclo$conf.int[1]
ic_sup_ciclo <- teste_principal_ciclo$conf.int[2]

df_ciclo <- df_ciclo |>
  mutate(
    status_ciclo_estatistico = case_when(
      idrgp_diferenca_ciclo < ic_inf_ciclo ~ "Abaixo do IDRGP Alvo",
      idrgp_diferenca_ciclo > ic_sup_ciclo ~ "Acima do IDRGP Alvo",
      TRUE ~ "Dentro do IDRGP Alvo"
    )
  )

df_ciclo_sf <- subprefeitura_sf |>
  left_join(df_ciclo |> mutate(join_key = norm_name(subprefeitura)) |> select(-subprefeitura), by = "join_key")

cat("✅ Consolidação histórica concluída.\n")
cat("✅ Teste do ciclo:", toupper(metodo_estatistico_ciclo),
    "| KS p =", formatC(teste_ks_ciclo$p.value, format="e", digits=2),
    "| IC 95% [", round(ic_inf_ciclo, 6), ";", round(ic_sup_ciclo, 6), "]\n")
```

# 18. Geração de mapas (uma única vez)

Os mapas traduzem os resultados em linguagem espacial. Eles permitem identificar rapidamente padrões territoriais, como:

concentração de recursos;
áreas subfinanciadas;
mudanças ao longo do tempo.

São instrumentos centrais para comunicação com gestores e apoio à decisão estratégica, como bem uma boa governança espacial.

```{r config_mapas, echo=FALSE}
cores_status <- c(
  "Abaixo do IDRGP Alvo" = "#d97a0f",
  "Dentro do IDRGP Alvo" = "#0ea1cf",
  "Acima do IDRGP Alvo"  = "#1A1442")

tema_mapa <- theme_void(base_size = 12) +
  theme(
    plot.title    = element_text(face = "bold", size = 14, hjust = 0),
    plot.subtitle = element_text(size = 10, hjust = 0),
    plot.caption  = element_text(size = 7, hjust = 0),
    plot.title.position = "plot", plot.caption.position = "plot",
    plot.margin   = margin(10, 10, 10, 10),
    legend.position = "right",
    legend.title  = element_text(size = 9),
    legend.text   = element_text(size = 8))

caption_base <- "Elaboração: SEPLAN/CPMA.\nFonte: Secretaria Municipal de Planejamento e Eficiência"

gerar_mapa <- function(sf_data, col_status, titulo, nota = "") {
  ggplot(sf_data) +
    geom_sf(aes(fill = .data[[col_status]]), color = "white", linewidth = 0.3) +
    geom_sf_text(aes(label = sigla), color = "white", size = 2.2, fontface = "bold") +
    scale_fill_manual(values = cores_status, name = "Status IDRGP Real", na.value = "grey80") +
    labs(title = titulo,
         subtitle = "Classificação de cada subprefeitura em relação ao IDRGP Alvo",
         caption = paste0(caption_base, "\n", nota)) +
    tema_mapa
}
```


### 18.1. Mapas 2022, 2023 e 2024 individuais com o status quanto aos testes estatísticos [status_estatistico (IC 95%): classifica pela incerteza do desvio, usando o intervalo de confiança 95% da diferença (real − alvo) no conjunto de subprefeituras daquele ano. Se a diferença ficar abaixo do limite inferior do IC → “Abaixo”; acima do superior → “Acima”; dentro do intervalo → “Dentro”. Não depende de “30%”, é mais defensável estatisticamente, mas é relativo ao ano/amostra (o IC muda com N e variabilidade), então “Dentro” aqui significa “não detectamos diferença consistente a 95%”, não “está perto do alvo”.]


```{r mapas_hist, echo=FALSE, fig.height=10, fig.width=12}
preparar_sf_ano <- function(ano) {
  ano_chr <- as.character(ano)

  df_status <- idrgp_por_ano[[ano_chr]]$df_teste |>
    dplyr::mutate(join_key = norm_name(subprefeitura)) |>
    dplyr::select(join_key, status = status_estatistico)

  subprefeitura_sf |>
    dplyr::left_join(df_status, by = "join_key")
}

mapa1 <- gerar_mapa(preparar_sf_ano(2022), "status",
  "IDRGP 2022 — Status (IC 95%) quanto ao IDRGP Alvo", "Classificação estatística (IC 95%).")
mapa2 <- gerar_mapa(preparar_sf_ano(2023), "status",
  "IDRGP 2023 — Status (IC 95%) quanto ao IDRGP Alvo", "Classificação estatística (IC 95%).")
mapa3 <- gerar_mapa(preparar_sf_ano(2024), "status",
  "IDRGP 2024 — Status (IC 95%) quanto ao IDRGP Alvo", "Classificação estatística (IC 95%).")

print(mapa1); print(mapa2); print(mapa3)
```


## 18.2. Mapa 2025 - status estatístico adotado

```{r mapa_2025, echo=FALSE, fig.height=10, fig.width=12}
mapa4 <- gerar_mapa(df_integrado, "status_estatistico",
  "IDRGP 2025 — Status quanto ao IDRGP Alvo",
  paste0("IC do teste ", toupper(metodo_estatistico),
         " (95%): [", round(ic_inf, 5), "; ", round(ic_sup, 5), "]."))
print(mapa4)
```

## 18.3. Mapa Agregado 2022–2025

```{r mapa_ciclo, echo=FALSE, fig.height=10, fig.width=12}
# garante a diferença no próprio sf
if (!"idrgp_diferenca_ciclo" %in% names(df_ciclo_sf)) {
  df_ciclo_sf <- df_ciclo_sf |>
    dplyr::mutate(idrgp_diferenca_ciclo = idrgp_real_2022_a_2025 - idrgp_alvo)
}

# cria o status estatístico (IC 95%)
df_ciclo_sf <- df_ciclo_sf |>
  dplyr::mutate(
    status_ciclo_estatistico = dplyr::case_when(
      idrgp_diferenca_ciclo < ic_inf_ciclo ~ "Abaixo do IDRGP Alvo",
      idrgp_diferenca_ciclo > ic_sup_ciclo ~ "Acima do IDRGP Alvo",
      TRUE ~ "Dentro do IDRGP Alvo"
    ),
    status_ciclo_estatistico = factor(
      status_ciclo_estatistico,
      levels = c("Abaixo do IDRGP Alvo", "Dentro do IDRGP Alvo", "Acima do IDRGP Alvo")
    )
  )

legenda_ciclo <- paste0(
  "KS p=", formatC(teste_ks_ciclo$p.value, format="e", digits=2),
  " | ", toupper(metodo_estatistico_ciclo),
  " p=", formatC(teste_principal_ciclo$p.value, format="e", digits=2),
  " | IC 95% (real - alvo): [", round(ic_inf_ciclo, 5), "; ", round(ic_sup_ciclo, 5), "]."
)

mapa5 <- gerar_mapa(
  df_ciclo_sf, "status_ciclo_estatistico",
  "IDRGP Agregado 2022–2025 — Balanço do Ciclo PPA",
  legenda_ciclo
)

print(mapa5)
cat("✅ 5 mapas gerados.\n")
```


# 19. Geração de gráficos

Os gráficos complementam os mapas ao apresentar:

comparações entre previsto e executado;
evolução temporal dos gastos;
distribuição percentual e absoluta dos recursos.

Eles facilitam a leitura analítica e a identificação de tendências.

```{r tema_graficos, echo=FALSE}
tema_barras <- theme_minimal(base_size = 12) +
  theme(
    legend.position = "bottom",
    plot.title.position = "plot", plot.caption.position = "plot",
    plot.title    = element_text(face = "bold", size = 13),
    plot.subtitle = element_text(size = 10),
    plot.caption  = element_text(size = 7, hjust = 0),
    axis.text.y   = element_text(size = 8))
```

## 19.1. G1 — IDRGP 2025: Alvo vs. Real (%)

```{r grafico1, echo=FALSE, fig.width=14, fig.height=12}
grafico1 <- ggplot(df_integrado, aes(y = reorder(subprefeitura, idrgp_alvo))) +
  geom_col(aes(x = idrgp_real, fill = status_estatistico), width = 0.65, alpha = 0.9) +
  geom_point(aes(x = idrgp_alvo, shape = "IDRGP Alvo"), color = "#c0392b", size = 3) +
  scale_fill_manual(values = cores_status, name = "Status:") +
  scale_shape_manual(values = c("IDRGP Alvo" = 18), name = "") +
  guides(fill = guide_legend(order = 1),
         shape = guide_legend(override.aes = list(color = "#c0392b", size = 3), order = 2)) +
  scale_x_continuous(labels = scales::label_percent(accuracy = 0.1)) +
  labs(title = "IDRGP 2025 — Distribuição Percentual do Gasto por Subprefeitura",
       subtitle = "IDRGP Real (barras) e IDRGP Alvo (losango)",
       x = "IDRGP (%)", y = NULL,
       caption = paste0(caption_base, "\nTeste: ", toupper(metodo_estatistico),
                        " | p = ", formatC(teste_principal$p.value, format = "e", digits = 2))) +
  tema_barras

print(grafico1)
```

## 19.2. G2 — IDRGP Agregado 2022–2025 (%)

```{r grafico2, echo=FALSE, fig.width=14, fig.height=12}
grafico2 <- ggplot(df_ciclo, aes(y = reorder(subprefeitura, idrgp_alvo))) +
  geom_col(aes(x = idrgp_real_2022_a_2025, fill = status_ciclo), width = 0.65, alpha = 0.9) +
  geom_point(aes(x = idrgp_alvo, shape = "IDRGP Alvo"), color = "#c0392b", size = 3) +
  scale_fill_manual(values = cores_status, name = "Status:", limits = names(cores_status)) +
  scale_shape_manual(values = c("IDRGP Alvo" = 18), name = "") +
  guides(fill = guide_legend(order = 1),
         shape = guide_legend(override.aes = list(color = "#c0392b", size = 3), order = 2)) +
  scale_x_continuous(labels = scales::label_percent(accuracy = 0.1)) +
  labs(title = "IDRGP 2022–2025 — Balanço do Ciclo PPA (Distribuição Percentual)",
       subtitle = "IDRGP Real acumulado (barras) e IDRGP Alvo (losango)",
       x = "IDRGP Acumulado (%)", y = NULL,
       caption = paste0(caption_base, "\nVariação percentual (±30%).")) +
  tema_barras

print(grafico2)
```

## 19.3. G3 — IDRGP 2025: Valores Absolutos (R\$)

```{r grafico3, echo=FALSE, fig.height=12, fig.width=14}
df_plot <- df_integrado |>
  dplyr::mutate(
    status_valor_plot = dplyr::recode(
      status_valor,
      "Valor previsto (R$) superado" = "Valor previsto (R$) atingido"
    )
  )

grafico3 <- ggplot(df_plot, aes(y = reorder(subprefeitura, idrgp_alvo))) +
  geom_col(aes(x = valor, fill = status_valor_plot), width = 0.65, alpha = 0.9) +
  geom_point(aes(x = valor_previsto, shape = "Valor Previsto (R$)"),
             color = "#c0392b", size = 3) +
  scale_fill_manual(
    values = c(
      "Valor previsto (R$) atingido"     = "#1A1442",  # azul escuro
      "Valor previsto (R$) não atingido" = "#d97a0f"
    ),
    name = "Status:",
    drop = FALSE
  ) +
  scale_shape_manual(values = c("Valor Previsto (R$)" = 18), name = "") +
  guides(
    fill  = guide_legend(order = 1),
    shape = guide_legend(override.aes = list(color = "#c0392b", size = 3), order = 2)
  ) +
  scale_x_continuous(labels = scales::label_number(
    scale_cut = scales::cut_short_scale(), prefix = "R$ ", decimal.mark = ","
  )) +
  labs(
    title = "IDRGP 2025 — Valor Previsto e Executado por Subprefeitura (R$)",
    x = "Valor executado (R$)", y = NULL, caption = caption_base
  ) +
  tema_barras

print(grafico3)
```

## 19.4. G4 — IDRGP 2022–2025: Série Histórica (R\$)

```{r grafico4, echo=FALSE, fig.width=14, fig.height=12}
df_longo_plot <- df_longo |>
  mutate(
    subprefeitura = factor(subprefeitura,
      levels = df_ciclo |> arrange(idrgp_alvo) |> pull(subprefeitura)),
    ano = factor(ano, levels = c("2022","2023","2024","2025")))

valor_previsto_ciclo <- sum(df_ciclo$valor_2022_a_2025)

grafico4 <- ggplot(df_longo_plot, aes(y = subprefeitura, x = valor, fill = ano)) +
  geom_col(width = 0.65, alpha = 0.9, position = "stack") +
  geom_point(
    data = df_ciclo |>
      mutate(
        subprefeitura = factor(subprefeitura, levels = levels(df_longo_plot$subprefeitura)),
        valor_prev = idrgp_alvo * valor_previsto_ciclo),
    aes(y = subprefeitura, x = valor_prev, shape = "Valor Previsto Ciclo"),
    shape = 23, fill = "white", color = "#c0392b", stroke = 1.1, size = 3.2,
    inherit.aes = FALSE) +
  scale_fill_manual(values = c(
    "2022" = "#9BD7EA", "2023" = "#4CB7D8",
    "2024" = "#1F78B4", "2025" = "#0B3C6D"), name = "Ano") +
  scale_x_continuous(labels = scales::label_number(
    scale_cut = scales::cut_short_scale(), prefix = "R$ ", decimal.mark = ",")) +
  labs(title = "IDRGP 2022–2025 — Evolução do Gasto Real por Subprefeitura (R$)",
       subtitle = "Barras empilhadas por ano | Losango: valor previsto total do ciclo",
       x = "Valor executado acumulado (R$)", y = NULL, caption = caption_base) +
  tema_barras

print(grafico4)
cat("✅ 4 gráficos gerados.\n")
```

### 20. Exportação de resultados

Este bloco garante que todos os produtos gerados (tabelas, mapas, gráficos e bases de dados) sejam salvos de forma estruturada.

Isso permite:

compartilhamento institucional;
auditoria;
reaproveitamento em outras análises.

```{r anexos, echo=FALSE}
df_anexo <- df_2025 |>
  group_by(subprefeitura, descricao_proj_ativ) |>
  summarise(
    valor_liquidado = sum(valor_detalhamento_acao, na.rm = TRUE),
    .groups = "drop"
  ) |>
  rename(projeto_atividade = descricao_proj_ativ) |>
  arrange(subprefeitura, projeto_atividade)

cat("Subprefeituras em df_anexo:", n_distinct(df_anexo$subprefeitura), "\n")
cat(
  "Valor total:",
  format(sum(df_anexo$valor_liquidado), big.mark = ".", decimal.mark = ","),
  "\n"
)

# df_anexo_2025.xlsx com 32 abas (1 por subprefeitura)
sheet_names_anexo <- df_siglas$subprefeitura |>
  str_replace_all("[\\\\/\\?\\*\\[\\]:]", "-") |>
  str_squish() |>
  str_trunc(width = 31, side = "right", ellipsis = "")

sheet_names_anexo <- make.unique(sheet_names_anexo, sep = "_")

abas_anexo_2025 <- purrr::map(
  df_siglas$subprefeitura,
  \(sp) df_anexo |> filter(subprefeitura == sp)
)

abas_anexo_2025 <- rlang::set_names(abas_anexo_2025, sheet_names_anexo)

write_xlsx(abas_anexo_2025, path = file.path(pasta_saida, "df_anexo_2025.xlsx"))

```

## 20.1. Tabelas para 2022-2025

- Uma tabela para os 10 maiores proj/ativ e valor por sub
- Uma tabelea por sub com a distribuição dos maiores gastos por órgão

```{r echo=FALSE}
#Primeira tabela
gasto_reg<- rbind(df_2022, df_2023, df_2024, df_2025) %>% 
  group_by(subprefeitura, descricao_proj_ativ) %>% 
  summarise(valor = sum(valor_detalhamento_acao))
# Fazendo tabela para anexo
tabela_gasto_sub<- gasto_reg %>% 
  group_by(subprefeitura) %>% 
  slice_max(order_by = valor, n = 10)
```

## 20.2. O segundo bloco aprofunda a análise ao observar não apenas “o que” é gasto, mas “quem” executa o gasto público no território. Inicialmente, é definida uma função que lê os arquivos anuais e identifica automaticamente as colunas relevantes (subprefeitura, órgão e valor), mesmo quando há variações nos nomes dessas colunas. Isso garante robustez ao processo e reduz a dependência de padronizações prévias nos arquivos de origem. Na sequência, os dados dos quatro anos são consolidados e agregados por subprefeitura e órgão executor, resultando no valor total executado por cada órgão em cada território. Para qualificar a análise, calcula-se também a participação percentual de cada órgão no total gasto da subprefeitura, permitindo compreender a estrutura relativa do gasto.Por fim, é produzida uma versão sintética da tabela, na qual órgãos com participação inferior a 4% são agrupados na categoria “Outros”. Essa decisão metodológica melhora a legibilidade dos resultados, destacando os principais atores institucionais responsáveis pela execução do orçamento em cada território.


```{r tabela_orgao_2022_2025, echo=FALSE, message=FALSE, warning=FALSE}
# Segunda tabela - primeiro, lê e padroniza só o que importa (subprefeitura, órgão, valor)
pegar_base <- function(arq, ano) {
  df <- readxl::read_xlsx(arq)

  nm <- names(df)
  n2 <- tolower(iconv(nm, from = "", to = "ASCII//TRANSLIT"))

  col_sub <- nm[which(grepl("subpref", n2))[1]]
  col_org <- nm[which(grepl("sigla", n2) & grepl("org", n2))[1]]
  col_vlr <- nm[which(grepl("valor", n2) | grepl("vlr", n2))[1]]

  if (any(is.na(c(col_sub, col_org, col_vlr)))) {
    stop("Não achei colunas em ", basename(arq), ". Colunas: ", paste(nm, collapse = ", "))
  }

  df %>%
    dplyr::transmute(
      subprefeitura = .data[[col_sub]],
      sigla_orgao   = .data[[col_org]],
      valor_detalhamento_acao = suppressWarnings(as.numeric(.data[[col_vlr]])),
      ano = ano
    )
}

base_orgao <- dplyr::bind_rows(
  pegar_base(arquivo_2022, 2022),
  pegar_base(arquivo_2023, 2023),
  pegar_base(arquivo_2024, 2024),
  pegar_base(arquivo_2025, 2025)
)

gasto_orgao_reg <- base_orgao %>%
  dplyr::group_by(subprefeitura, sigla_orgao) %>%
  dplyr::summarise(valor = sum(valor_detalhamento_acao, na.rm = TRUE), .groups = "drop") %>%
  dplyr::group_by(subprefeitura) %>%
  dplyr::mutate(
    total_subpref = sum(valor, na.rm = TRUE),
    percentual = round((valor / total_subpref) * 100, 2)
  ) %>%
  dplyr::ungroup()

graf_orgao_sub <- gasto_orgao_reg %>%
  dplyr::mutate(sigla_orgao = dplyr::if_else(percentual < 4, "Outros", sigla_orgao)) %>%
  dplyr::group_by(subprefeitura, sigla_orgao) %>%
  dplyr::summarise(valor = sum(valor, na.rm = TRUE), .groups = "drop") %>%
  dplyr::group_by(subprefeitura) %>%
  dplyr::mutate(
    total_subpref = sum(valor, na.rm = TRUE),
    percentual = round((valor / total_subpref) * 100, 2)
  ) %>%
  dplyr::ungroup()
```


# 20.3. Fazendo tabela para gráfico no anexo
```{r graf_orgao_sub, echo=FALSE, message=FALSE, warning=FALSE}
# Fazendo tabela para gráfico no anexo
graf_orgao_sub <- gasto_orgao_reg %>%
  dplyr::mutate(sigla_orgao = dplyr::if_else(percentual < 4, "Outros", sigla_orgao)) %>%
  dplyr::group_by(subprefeitura, sigla_orgao) %>%
  dplyr::summarise(valor = sum(valor, na.rm = TRUE), .groups = "drop") %>%
  dplyr::group_by(subprefeitura) %>%
  dplyr::mutate(
    total_subpref = sum(valor, na.rm = TRUE),
    percentual = round((valor / total_subpref) * 100, 2)
  ) %>%
  dplyr::ungroup()
```

## 20.4. Exportação de mapas e gráficos

```{r exporta_png, echo=FALSE}
# Mapas (300 dpi)
ggsave(file.path(pasta_saida, "mapa1_idrgp_2022.png"), mapa1, width=12, height=10, dpi=300)
ggsave(file.path(pasta_saida, "mapa2_idrgp_2023.png"), mapa2, width=12, height=10, dpi=300)
ggsave(file.path(pasta_saida, "mapa3_idrgp_2024.png"), mapa3, width=12, height=10, dpi=300)
ggsave(file.path(pasta_saida, "mapa4_idrgp_2025.png"), mapa4, width=12, height=10, dpi=300)
ggsave(file.path(pasta_saida, "mapa5_idrgp_agregado_2022_2025.png"), mapa5, width=12, height=10, dpi=300)

# Gráficos (300 dpi)
ggsave(file.path(pasta_saida, "grafico1_idrgp_2025_pct.png"), grafico1, width=14, height=12, dpi=300)
ggsave(file.path(pasta_saida, "grafico2_idrgp_agregado_pct.png"), grafico2, width=14, height=12, dpi=300)
ggsave(file.path(pasta_saida, "grafico3_idrgp_2025_reais.png"), grafico3, width=14, height=12, dpi=300)
ggsave(file.path(pasta_saida, "grafico4_serie_2022_2025.png"), grafico4, width=14, height=12, dpi=300)

cat("✅ Mapas e gráficos exportados.\n")
```

## 20.5. Exportação de dados em Excel

```{r exporta_xlsx, echo=FALSE}
write_xlsx(
  df_integrado |> st_drop_geometry() |> select(-any_of("join_key")),
  path = file.path(pasta_saida, "df_integrado_2025.xlsx"))

write_xlsx(df_ciclo, path = file.path(pasta_saida, "df_ciclo_2022_2025.xlsx"))

write_xlsx(
  df_longo |> select(-any_of("geometry")),
  path = file.path(pasta_saida, "df_longo_2022_2025.xlsx"))

write_xlsx(df_anexo, path = file.path(pasta_saida, "df_anexo_2025.xlsx"))

write_xlsx(
  tibble(
    metodo = metodo_estatistico,
    p_valor = teste_principal$p.value,
    estimativa_central = medida_central,
    ic_inferior_95pct = ic_inf,
    ic_superior_95pct = ic_sup,
    ks_D = unname(teste_ks$statistic),
    ks_p = teste_ks$p.value,
    n = nrow(df_teste)),
  path = file.path(pasta_saida, "tabela_teste_estatistico_2025.xlsx"))

cat("✅ Planilhas exportadas.\n")
```

## 20.6. Exportação geoespacial

```{r exporta_geo, echo=FALSE}
# GeoPackage — IDRGP 2025
gpkg_2025 <- file.path(pasta_saida, "idrgp_2025.gpkg")
if (file.exists(gpkg_2025)) file.remove(gpkg_2025)
st_write(df_integrado |> select(-any_of("join_key")),
         dsn = gpkg_2025, layer = "idrgp_2025", delete_dsn = FALSE)

# GeoPackage — Ciclo 2022–2025
gpkg_ciclo <- file.path(pasta_saida, "idrgp_ciclo_2022_2025.gpkg")
if (file.exists(gpkg_ciclo)) file.remove(gpkg_ciclo)
st_write(df_ciclo_sf |> select(-any_of(c("join_key", "subprefeitura.y"))),
         dsn = gpkg_ciclo, layer = "idrgp_ciclo", delete_dsn = FALSE)

# Shapefile
df_shp <- df_integrado |>
  rename(sp_nome = subprefeitura, id_alvo = idrgp_alvo, id_real = idrgp_real,
         dif_idr = idrgp_diferenca, var_pct = idrgp_var_percentual,
         vlr_orc = valor, vlr_prev = valor_previsto,
         st_vlr = status_valor, st_var = status_var_percentual,
         st_est = status_estatistico) |>
  select(sp_nome, sigla, vlr_orc, id_alvo, id_real, dif_idr, var_pct,
         st_vlr, st_var, st_est, geometry)

st_write(df_shp, dsn = pasta_saida,
         layer = paste0("idrgp_2025_", format(Sys.Date(), "%Y%m%d")),
         driver = "ESRI Shapefile", delete_layer = TRUE, append = FALSE)

cat("✅ Arquivos geoespaciais exportados.\n")
```

## 20.7. Exportação (novo) — Tabelas de alocação por ano e temas

```{r exporta_tabelas_alocacao_temas, echo=FALSE, message=FALSE, warning=FALSE}
# -----------------------------------------------------------------------------
# 1) Tabelas de Alocação (Simplificadas)
# -----------------------------------------------------------------------------

# Função rápida para garantir que temos as colunas básicas
limpar_tab <- function(df) {
  df |> 
    st_drop_geometry() |>
    select(any_of(c("sigla", "subprefeitura", "populacao", "valor", "idrgp_alvo", "idrgp_real", "status_estatistico", "valor_2022_a_2025", "idrgp_real_2022_a_2025", "status_ciclo_estatistico")))
}

tab_alocacao_anos <- df_ciclo |>
  mutate(valor_2022_a_2025 = valor_2022 + valor_2023 + valor_2024 + valor_2025) |>
  arrange(desc(valor_2025))

tab_alocacao_2025 <- df_integrado |>
  limpar_tab() |>
  mutate(
    idrgp_alvo_pct = idrgp_alvo * 100,
    idrgp_real_pct = idrgp_real * 100
  )

tab_alocacao_ciclo <- df_ciclo_sf |>
  limpar_tab() |>
  mutate(
    idrgp_alvo_pct = idrgp_alvo * 100,
    idrgp_real_pct = idrgp_real_2022_a_2025 * 100
  )

# -----------------------------------------------------------------------------
# 2) Temas que mais receberam recursos no município (robusto a nomes de colunas)
# -----------------------------------------------------------------------------

detectar_coluna <- function(df, patterns) {
  nm <- names(df)
  n2 <- tolower(iconv(nm, from = "", to = "ASCII//TRANSLIT"))
  idx <- which(purrr::map_lgl(n2, ~ any(stringr::str_detect(.x, patterns))))
  if (length(idx) == 0) return(NA_character_)
  nm[idx[1]]
}

coluna_valor <- function(df) {
  nm <- names(df)
  n2 <- tolower(iconv(nm, from = "", to = "ASCII//TRANSLIT"))
  candidatos <- c("valor_detalhamento_acao", "valor_detalhamento_a_cao", "valor", "vlr")
  idx <- which(purrr::map_lgl(n2, ~ any(stringr::str_detect(.x, candidatos))))
  if (length(idx) == 0) return(NA_character_)
  nm[idx[1]]
}

extrair_temas <- function(arquivo, ano) {
  df <- readxl::read_xlsx(arquivo) |>
    janitor::clean_names()

  col_vlr <- coluna_valor(df)
  col_tema <- detectar_coluna(df, c("tema"))
  col_sub  <- detectar_coluna(df, c("subpref"))

  # fallback: se não existir "tema", tenta uma classificação mais ampla (função/eixo/programa)
  if (is.na(col_tema)) {
    col_tema <- detectar_coluna(df, c("area", "eixo", "funcao", "subfuncao", "programa", "acao", "projeto"))
  }

  if (any(is.na(c(col_vlr, col_tema)))) {
    warning("Não foi possível identificar coluna de tema/valor em ", basename(arquivo), ".")
    return(tibble())
  }

  df |>
    transmute(
      ano = as.integer(ano),
      tema = as.character(.data[[col_tema]]),
      subprefeitura = if (!is.na(col_sub)) padronizar_subprefeitura(.data[[col_sub]]) else NA_character_,
      valor = suppressWarnings(as.numeric(.data[[col_vlr]]))
    ) |>
    mutate(
      tema = str_squish(replace_na(tema, "Não identificado")),
      tema = if_else(tema == "", "Não identificado", tema),
      valor = replace_na(valor, 0)
    )
}

temas_long <- bind_rows(
  extrair_temas(arquivo_2022, 2022),
  extrair_temas(arquivo_2023, 2023),
  extrair_temas(arquivo_2024, 2024),
  extrair_temas(arquivo_2025, 2025)
)

temas_municipio_2025 <- temas_long |>
  filter(ano == 2025) |>
  group_by(tema) |>
  summarise(valor = sum(valor, na.rm = TRUE), .groups = "drop") |>
  arrange(desc(valor))

temas_municipio_ciclo <- temas_long |>
  group_by(tema) |>
  summarise(valor = sum(valor, na.rm = TRUE), .groups = "drop") |>
  arrange(desc(valor))

# Pivot (tema x subprefeitura), útil para cruzar "temas" com território
temas_subpref_2025 <- temas_long |>
  filter(ano == 2025, !is.na(subprefeitura), subprefeitura != "") |>
  group_by(tema, subprefeitura) |>
  summarise(valor = sum(valor, na.rm = TRUE), .groups = "drop") |>
  left_join(df_siglas, by = "subprefeitura") |>
  select(tema, sigla, valor) |>
  tidyr::pivot_wider(
    names_from = sigla,
    values_from = valor,
    values_fn = sum,
    values_fill = list(valor = 0)
  ) |>
  arrange(desc(rowSums(across(where(is.numeric)))))

temas_subpref_ciclo <- temas_long |>
  filter(!is.na(subprefeitura), subprefeitura != "") |>
  group_by(tema, subprefeitura) |>
  summarise(valor = sum(valor, na.rm = TRUE), .groups = "drop") |>
  left_join(df_siglas, by = "subprefeitura") |>
  select(tema, sigla, valor) |>
  tidyr::pivot_wider(
    names_from = sigla,
    values_from = valor,
    values_fn = sum,
    values_fill = list(valor = 0)
  ) |>
  arrange(desc(rowSums(across(where(is.numeric)))))

arq_tab_alocacao <- file.path(pasta_saida, "tabelas_alocacao_subprefeituras.xlsx")
arq_tab_temas <- file.path(pasta_saida, "tabelas_temas_municipio.xlsx")

write_xlsx(
  list(
    "alocacao_anos_2022_2025" = tab_alocacao_anos,
    "alocacao_2025" = tab_alocacao_2025,
    "alocacao_ciclo_2022_2025" = tab_alocacao_ciclo
  ),
  path = arq_tab_alocacao
)

write_xlsx(
  list(
    "temas_2025_municipio" = temas_municipio_2025,
    "temas_ciclo_2022_2025" = temas_municipio_ciclo,
    "temas_x_subpref_2025" = temas_subpref_2025,
    "temas_x_subpref_ciclo" = temas_subpref_ciclo
  ),
  path = arq_tab_temas
)

cat("✅ Tabelas exportadas:\n",
    "- ", arq_tab_alocacao, "\n",
    "- ", arq_tab_temas, "\n", sep = "")
```

## 20.8. Exportação (novo) — Mapas de localização (subprefeituras + distritos)

```{r exporta_mapas_localizacao, echo=FALSE, message=FALSE, warning=FALSE}
# Lê distritos (base enviada em `dados/`) e prepara base de subprefeituras
arquivo_distritos <- file.path(pasta_dados, "distrito_municipal_v2.shp")
if (!file.exists(arquivo_distritos)) {
  warning("Não encontrei `distrito_municipal_v2.shp` em `dados/`; mapas de localização não serão gerados.")
} else {
  distritos_sf <- read_sf(arquivo_distritos) |>
    janitor::clean_names() |>
    st_make_valid()

  # tenta detectar a coluna de nome do distrito
  col_nm_distr <- detectar_coluna(distritos_sf, c("nm_distr", "nome", "distr"))
  if (is.na(col_nm_distr)) col_nm_distr <- names(distritos_sf)[1]

  distritos_sf <- distritos_sf |>
    mutate(nome_distrito = str_squish(as.character(.data[[col_nm_distr]]))) |>
    select(nome_distrito, geometry)

  # Junta distritos -> subprefeitura para listar distritos por subprefeitura
  distritos_por_subpref <- suppressWarnings(
    st_join(distritos_sf, subprefeitura_sf |> select(sigla, subprefeitura), join = st_intersects, left = FALSE)
  ) |>
    st_drop_geometry() |>
    group_by(sigla, subprefeitura) |>
    summarise(
      distritos = paste(sort(unique(nome_distrito)), collapse = "; "),
      n_distritos = n_distinct(nome_distrito),
      .groups = "drop"
    )

  arq_distritos <- file.path(pasta_saida, "distritos_por_subprefeitura.xlsx")
  write_xlsx(list("distritos_por_subprefeitura" = distritos_por_subpref), path = arq_distritos)

  # Base para mapas (padroniza CRS e centróides)
  crs_plot <- 4326
  distritos_plot <- distritos_sf |> st_transform(crs_plot)

  centroides <- function(sf_obj) {
    sf_obj |> st_point_on_surface()
  }

  base_mapa_local <- function(sf_pol, sf_pts, valor_col, status_col, titulo, subtitulo) {
    p <- ggplot() +
      geom_sf(data = distritos_plot, fill = NA, color = "grey88", linewidth = 0.15) +
      geom_sf(data = sf_pol, fill = NA, color = "grey45", linewidth = 0.35) +
      geom_sf(
        data = sf_pts,
        aes(size = .data[[valor_col]], color = .data[[status_col]]),
        alpha = 0.85
      ) +
      geom_sf_text(data = sf_pol, aes(label = sigla), size = 2.4, fontface = "bold", color = "grey20") +
      scale_color_manual(values = cores_status, name = "Status", limits = names(cores_status)) +
      labs(
        title = titulo,
        subtitle = subtitulo,
        caption = "Fonte: GeoSampa.\nElaboração: CPMA, 2026."
      ) +
      coord_sf(crs = crs_plot) +
      theme_minimal(base_size = 11) +
      theme(
        panel.grid.major = element_line(color = "grey95", linewidth = 0.25),
        panel.grid.minor = element_blank(),
        plot.title = element_text(face = "bold"),
        legend.position = "right"
      )
    # Norte + escala (se `ggspatial` estiver disponível)
    if (requireNamespace("ggspatial", quietly = TRUE)) {
      p <- p +
        ggspatial::annotation_scale(location = "bl", width_hint = 0.25, text_cex = 0.7) +
        ggspatial::annotation_north_arrow(
          location = "br",
          style = ggspatial::north_arrow_minimal(text_size = 8, line_width = 0.6),
          height = grid::unit(1.0, "cm"),
          width = grid::unit(1.0, "cm")
        )
    } else {
      warning("Pacote `ggspatial` não encontrado; mapas sairão sem norte/escala.")
    }

    p
  }

  df_agr_2022_k <- df_agr_2022 |>
    mutate(join_key = norm_name(subprefeitura)) |>
    select(join_key, valor)
  df_agr_2023_k <- df_agr_2023 |>
    mutate(join_key = norm_name(subprefeitura)) |>
    select(join_key, valor)
  df_agr_2024_k <- df_agr_2024 |>
    mutate(join_key = norm_name(subprefeitura)) |>
    select(join_key, valor)

  # Prepara dados por ano (polígonos + centróides com valor e status)
  sf_2022 <- preparar_sf_ano(2022) |>
    left_join(df_agr_2022_k, by = "join_key") |>
    st_transform(crs_plot)
  sf_2023 <- preparar_sf_ano(2023) |>
    left_join(df_agr_2023_k, by = "join_key") |>
    st_transform(crs_plot)
  sf_2024 <- preparar_sf_ano(2024) |>
    left_join(df_agr_2024_k, by = "join_key") |>
    st_transform(crs_plot)
  sf_2025 <- df_integrado |> st_transform(crs_plot)
  sf_ciclo <- df_ciclo_sf |> st_transform(crs_plot)

  pts_2022 <- centroides(sf_2022) |> mutate(valor_total = valor, status_local = status)
  pts_2023 <- centroides(sf_2023) |> mutate(valor_total = valor, status_local = status)
  pts_2024 <- centroides(sf_2024) |> mutate(valor_total = valor, status_local = status)
  pts_2025 <- centroides(sf_2025) |> mutate(valor_total = valor, status_local = status_estatistico)
  pts_ciclo <- centroides(sf_ciclo) |> mutate(valor_total = valor_2022_a_2025, status_local = status_ciclo_estatistico)

  # escala padronizada
  max_valor <- max(
    pts_2022$valor_total, pts_2023$valor_total, pts_2024$valor_total, pts_2025$valor_total, pts_ciclo$valor_total,
    na.rm = TRUE
  )

  padronizar_size <- function(p) {
    p + scale_size_area(
      name = "Total (R$)",
      max_size = 10,
      limits = c(0, max_valor),
      labels = scales::label_number(big.mark = ".", decimal.mark = ",", prefix = "R$ ")
    )
  }

  mapa_loc_2022 <- base_mapa_local(sf_2022, pts_2022, "valor_total", "status_local",
                                  "Localização — Subprefeituras (2022)",
                                  "Círculos proporcionais ao total regionalizado (R$).") |>
    padronizar_size()
  mapa_loc_2023 <- base_mapa_local(sf_2023, pts_2023, "valor_total", "status_local",
                                  "Localização — Subprefeituras (2023)",
                                  "Círculos proporcionais ao total regionalizado (R$).") |>
    padronizar_size()
  mapa_loc_2024 <- base_mapa_local(sf_2024, pts_2024, "valor_total", "status_local",
                                  "Localização — Subprefeituras (2024)",
                                  "Círculos proporcionais ao total regionalizado (R$).") |>
    padronizar_size()
  mapa_loc_2025 <- base_mapa_local(sf_2025, pts_2025, "valor_total", "status_local",
                                  "Localização — Subprefeituras (2025)",
                                  "Círculos proporcionais ao total regionalizado (R$).") |>
    padronizar_size()
  mapa_loc_ciclo <- base_mapa_local(sf_ciclo, pts_ciclo, "valor_total", "status_local",
                                  "Localização — Subprefeituras (Ciclo 2022–2025)",
                                  "Círculos proporcionais ao total do ciclo (R$).") |>
    padronizar_size()

  # Exporta PNGs
  ggsave(file.path(pasta_saida, "mapa_localizacao_2022.png"), mapa_loc_2022, width = 12, height = 10, dpi = 300)
  ggsave(file.path(pasta_saida, "mapa_localizacao_2023.png"), mapa_loc_2023, width = 12, height = 10, dpi = 300)
  ggsave(file.path(pasta_saida, "mapa_localizacao_2024.png"), mapa_loc_2024, width = 12, height = 10, dpi = 300)
  ggsave(file.path(pasta_saida, "mapa_localizacao_2025.png"), mapa_loc_2025, width = 12, height = 10, dpi = 300)
  ggsave(file.path(pasta_saida, "mapa_localizacao_ciclo_2022_2025.png"), mapa_loc_ciclo, width = 12, height = 10, dpi = 300)

  cat("✅ Mapas de localização exportados.\n")
}
```

## 20.9. Análise Populacional Histórica (1950–2022) e Síntese por Subprefeitura

```{r analise_pop_historica, echo=FALSE, message=FALSE, warning=FALSE}
# -----------------------------------------------------------------------------
# 1) Dados Históricos (IBGE/SMUL)
# -----------------------------------------------------------------------------
raw_text <- "
Unidades territoriais	1950	1960	1970	1980	1991	2000	2010	2022
Município de São Paulo	2.151.313	3.667.899	5.924.615	8.493.226	9.646.185	10.434.252	11.253.503   	11.451.999
Região Centro	350.946	432.709	445.174	526.171	458.677	373.914	431.106	423.536
Subprefeitura Sé	350.946	432.709	445.174	526.171	458.677	373.914	431.106	423.536
Bela Vista	46.340	57.364	64.704	85.416	71.825	62.556	69.460	60.024
Bom Retiro	45.880	53.893	45.662	47.588	36.136	26.598	33.892	33.520
Cambuci	35.499	39.789	39.727	44.851	37.069	28.717	36.948	45.163
Consolação	38.228	52.182	60.600	77.338	66.590	54.522	57.365	53.249
Liberdade	55.523	68.210	71.503	82.472	76.245	61.875	69.092	66.056
República	35.994	48.347	50.348	60.999	57.797	48.352	57.341	60.720
Santa Cecília	63.460	80.581	83.075	94.542	85.829	71.179	83.357	80.972
Sé	30.022	32.343	29.555	32.965	27.186	20.115	23.651	23.832
Região Leste	672.876	1.169.131	1.989.676	2.877.590	3.465.397	3.835.354	3.998.237	3.991.262
Subprefeitura Aricanduva-Formosa-Carrão	112.431	194.578	265.532	298.116	281.788	267.780	267.702	266.157
Aricanduva	32.318	58.076	81.577	92.790	96.512	95.258	89.622	89.574
Carrão	34.556	62.098	87.228	99.218	87.336	78.175	83.281	84.397
Vila Formosa	45.557	74.404	96.727	106.108	97.940	94.347	94.799	92.186
Subprefeitura Cidade Tiradentes	599	1.418	4.296	8.603	96.281	190.657	211.501	194.177
Cidade Tiradentes	599	1.418	4.296	8.603	96.281	190.657	211.501	194.177
Subprefeitura Ermelino Matarazzo	19.040	67.160	112.031	177.307	198.311	204.951	207.273	202.214
Ermelino Matarazzo	10.835	38.218	50.872	80.513	95.609	106.838	113.379	112.333
Ponte Rasa	8.205	28.942	61.159	96.794	102.702	98.113	93.894	89.881
Subprefeitura Guaianases	6.705	17.290	59.749	119.835	194.180	256.319	268.508	273.707
Guaianases	3.510	8.311	25.177	50.417	81.373	98.546	103.996	109.316
Lajeado	3.195	8.979	34.572	69.418	112.807	157.773	164.512	164.391
Subprefeitura Itaim Paulista	12.721	32.599	102.779	202.710	287.569	358.709	372.759	345.968
Itaim Paulista	6.077	16.865	55.113	107.259	163.269	212.733	224.074	205.295
Vila Curuçá	6.644	15.734	47.666	95.451	124.300	145.976	148.685	140.673
Subprefeitura Itaquera	15.245	36.964	129.314	256.383	431.191	489.502	523.848	550.540
Cidade Lider	7.254	15.064	38.420	70.508	97.370	115.329	126.597	136.660
Itaquera	5.070	15.245	63.070	126.727	175.366	203.024	204.871	210.960
José Bonifácio	1.188	2.706	11.313	24.049	103.712	107.082	124.122	128.243
Parque do Carmo	1.733	3.949	16.511	35.099	54.743	64.067	68.258	74.677
Subprefeitura Mooca	262.891	334.691	384.801	409.374	353.470	308.161	343.980	377.163
Água Rasa	38.959	66.763	96.187	112.609	95.099	85.896	84.963	85.788
Belém	56.722	62.881	60.031	57.195	49.697	39.622	45.057	55.785
Brás	55.097	48.875	41.006	38.630	33.536	25.158	29.265	38.750
Mooca	46.679	61.973	74.386	84.583	71.999	63.280	75.724	80.880
Pari	31.312	33.706	29.914	26.968	21.299	14.824	17.299	17.359
Tatuapé	34.122	60.493	83.277	89.389	81.840	79.381	91.672	98.601
Subprefeitura Penha	105.016	206.463	336.280	462.665	475.630	475.879	474.659	472.757
Artur Alvim	16.549	35.396	68.637	107.130	118.531	111.210	105.269	95.575
Cangaíba	13.495	34.742	65.638	97.792	115.070	137.442	136.623	141.172
Penha	55.507	96.315	127.642	140.213	133.006	124.292	127.820	132.452
Vila Matilde	19.465	40.010	74.363	117.530	109.023	102.935	104.947	103.558
Subprefeitura São Mateus	29.586	57.823	134.416	221.459	300.446	381.718	426.794	453.527
Iguatemi	1.695	3.882	15.620	32.595	59.820	101.780	127.662	149.700
São Mateus	25.106	47.833	86.045	118.421	150.764	154.850	155.140	155.682
São Rafael	2.785	6.108	32.751	70.443	89.862	125.088	143.992	148.145
Subprefeitura São Miguel	12.063	40.456	138.085	260.942	322.581	378.944	370.100	344.609
Jardim Helena	3.841	13.542	48.255	91.079	118.381	139.612	135.411	129.409
São Miguel	4.008	12.052	49.859	100.182	102.964	99.072	92.081	81.011
Vila Jacuí	4.214	14.862	39.971	69.681	101.236	140.260	142.608	134.189
Subprefeitura Sapopemba	20.806	44.326	107.192	178.989	257.617	282.239	284.524	266.715
Sapopemba	20.806	44.326	107.192	178.989	257.617	282.239	284.524	266.715
Subprefeitura Vila Prudente	75.773	135.363	215.201	281.207	266.333	240.495	246.589	243.728
São Lucas	29.536	62.557	113.504	156.430	152.036	138.391	142.347	138.038
Vila Prudente	46.237	72.806	101.697	124.777	114.297	102.104	104.242	105.690
Região Norte	365.783	800.191	1.360.504	1.788.421	1.947.435	2.092.360	2.214.654	2.208.963
Subprefeitura Casa Verde-Cachoeirinha	98.662	179.683	252.352	298.092	312.670	314.170	309.376	306.275
Cachoeirinha	32.461	58.831	85.048	105.726	125.852	148.496	143.523	143.366
Casa Verde	43.371	74.349	92.722	103.455	96.396	83.629	85.624	80.536
Limão	22.830	46.503	74.582	88.911	90.422	82.045	80.229	82.373
Subprefeitura Freguesia-Brasilândia	36.816	94.745	218.763	317.019	354.263	391.404	407.245	380.513
Brasilândia	19.329	49.743	114.855	166.441	201.591	246.481	264.918	243.273
Freguesia do Ó	17.487	45.002	103.908	150.578	152.672	144.923	142.327	137.240
Subprefeitura Jaçanã-Tremembé	35.112	85.556	137.607	176.895	211.905	255.612	291.867	283.892
Jaçanã	15.895	38.731	62.294	80.080	86.830	92.380	93.186	87.329
Tremembé	19.217	46.825	75.313	96.815	125.075	163.232	198.681	196.563
Subprefeitura Perus	4.792	7.985	23.441	41.546	58.709	109.116	146.046	163.083
Anhanguera	429	1.030	2.626	5.350	12.408	38.427	65.859	75.360
Perus	4.363	6.955	20.815	36.196	46.301	70.689	80.187	87.723
Subprefeitura Pirituba-Jaraguá	31.505	84.232	176.696	249.552	315.876	390.530	437.592	480.218
Jaraguá	5.098	12.970	29.531	47.416	93.185	145.900	184.818	211.610
Pirituba	16.218	43.682	96.397	132.679	152.305	161.796	167.931	179.724
São Domingos	10.189	27.580	50.768	69.457	70.386	82.834	84.843	88.884
Subprefeitura Santana-Tucuruvi	79.287	165.319	264.715	342.815	353.585	327.135	324.815	318.913
Mandaqui	19.130	41.256	66.911	88.203	104.022	103.113	107.580	103.665
Santana	35.087	69.999	110.120	139.026	137.679	124.654	118.797	115.689
Tucuruvi	25.070	54.064	87.684	115.586	111.884	99.368	98.438	99.559
Subprefeitura Vila Maria-Vila Guilherme	79.609	182.671	286.930	362.502	340.427	304.393	297.713	276.069
Vila Guilherme	15.079	33.603	55.021	68.410	61.625	49.984	54.331	52.587
Vila Maria	32.371	70.711	105.879	132.081	122.662	113.845	113.463	108.543
Vila Medeiros	32.159	78.357	126.030	162.011	156.140	140.564	129.919	114.939
Região Oeste	355.407	519.817	711.715	983.455	1.002.489	920.806	1.023.486	1.092.684
Subprefeitura Butantã	24.372	60.628	156.692	285.032	366.737	377.576	428.217	468.522
Butantã	5.126	12.329	31.532	56.934	58.019	52.649	55.293	51.715
Morumbi	3.121	8.902	18.724	31.077	40.031	34.588	46.957	43.690
Raposo Tavares	4.445	10.691	27.343	49.370	82.890	91.204	100.164	117.738
Rio Pequeno	7.636	18.364	46.964	84.798	102.791	111.756	117.362	131.631
Vila Sônia	4.044	10.342	32.129	62.853	83.006	87.379	108.441	123.748
Subprefeitura Lapa	162.031	212.110	257.379	319.806	296.122	270.656	305.526	338.347
Barra Funda	11.615	14.041	15.407	17.894	15.977	12.965	14.383	33.436
Jaguara	5.902	15.976	23.779	32.771	29.798	25.713	24.895	24.730
Jaguaré	3.590	8.634	22.080	39.867	44.361	42.479	49.863	55.382
Lapa	50.904	62.976	70.981	83.705	70.319	60.184	65.739	75.533
Perdizes	71.391	88.320	99.548	117.392	108.840	102.445	111.161	102.391
Vila Leopoldina	18.629	22.163	25.584	28.177	26.827	26.870	39.485	46.875
Subprefeitura Pinheiros	169.004	247.079	297.644	378.617	339.630	272.574	289.743	285.815
Alto de Pinheiros	29.529	38.371	44.573	51.178	50.351	44.454	43.117	37.359
Itaim Bibi	31.563	61.917	84.923	114.956	107.497	81.456	92.570	101.452
Jardim Paulista	60.681	79.504	91.051	117.804	103.138	83.667	88.692	81.859
Pinheiros	47.231	67.287	77.097	94.679	78.644	62.997	65.364	65.145
Região Sul	406.301	746.051	1.417.546	2.317.589	2.772.187	3.211.818	3.586.020	3.735.554
Subprefeitura Campo Limpo	12.702	34.810	123.903	261.334	395.544	505.969	607.105	675.598
Campo Limpo	5.932	15.803	54.555	110.556	159.471	191.527	211.361	236.162
Capão Redondo	5.153	14.536	57.259	128.194	193.497	240.793	268.729	270.767
Vila Andrade	1.617	4.471	12.089	22.584	42.576	73.649	127.015	168.669
Subprefeitura Capela do Socorro	65.822	19.347	103.793	281.029	405.769	563.922	594.930	605.383
Cidade Dutra	2.135	7.781	45.168	122.990	168.821	191.389	196.360	182.459
Grajaú	3.740	8.989	43.664	117.301	193.754	333.436	360.787	384.873
Socorro	707	2.577	14.961	40.738	43.194	39.097	37.783	38.051
Subprefeitura Cidade Ademar	20.415	51.348	153.255	282.707	316.795	370.797	410.998	412.804
Cidade Ademar	17.031	42.335	122.138	219.649	230.794	243.143	265.471	249.218
Pedreira	3.384	9.013	31.117	63.058	86.001	127.654	145.527	163.586
Subprefeitura Ipiranga	190.612	272.223	344.958	398.028	423.168	429.182	463.804	480.878
Cursino	25.463	52.021	90.462	116.473	110.435	102.036	109.088	103.171
Ipiranga	94.691	109.546	111.939	117.588	101.533	98.863	106.865	116.271
Sacomã	70.458	110.656	142.557	163.967	211.200	228.283	247.851	261.436
Subprefeitura Jabaquara	26.854	72.546	141.762	196.151	214.350	214.148	223.780	214.958
Jabaquara	26.854	72.546	141.762	196.151	214.350	214.148	223.780	214.958
Subprefeitura M Boi Mirim	10.903	30.754	121.141	271.214	382.657	484.966	563.305	570.809
Jardim Ângela	4.325	12.199	48.052	107.580	178.373	245.805	295.434	311.432
Jardim São Luís	6.578	18.555	73.089	163.634	204.284	239.161	267.871	259.377
Subprefeitura Parelheiros	1.759	3.328	13.664	36.150	61.586	111.240	139.441	165.138
Marsilac	1.209	1.322	2.018	4.439	5.992	8.404	8.258	11.443
Parelheiros	550	2.006	11.646	31.711	55.594	102.836	131.183	153.695
Subprefeitura Santo Amaro	19.038	60.218	137.065	239.371	235.560	218.558	238.025	272.332
Campo Belo	9.171	32.275	52.959	75.631	77.952	66.646	65.752	71.058
Campo Grande	3.782	10.075	34.782	70.485	82.052	91.373	100.713	115.925
Santo Amaro	6.085	17.868	49.324	93.255	75.556	60.539	71.560	85.349
Subprefeitura Vila Mariana	117.436	201.477	278.005	351.605	336.758	313.036	344.632	337.654
Moema	33.988	49.620	57.375	72.162	77.340	71.276	83.368	81.899
Saúde	29.011	63.139	104.872	136.221	126.596	118.077	130.780	128.469
Vila Mariana	54.437	88.718	115.758	143.222	132.822	123.683	130.484	127.286
"

# 2) Processamento
processar_pop_texto <- function(txt) {
  df <- tibble(raw = read_lines(txt)) |>
    filter(str_detect(raw, "[0-9]")) |>
    mutate(
      nome = str_trim(str_extract(raw, "^[^0-9\t]+")),
      numeros = str_trim(str_extract(raw, "[0-9\t].*$"))
    ) |>
    separate(numeros, into = paste0("ano_", c(1950, 1960, 1970, 1980, 1991, 2000, 2010, 2022)), 
             sep = "\\s+", extra = "merge", fill = "right") |>
    mutate(across(starts_with("ano_"), ~as.numeric(str_remove_all(.x, "\\."))))
  
  reg_atual <- NA; sub_atual <- NA
  df |> rowwise() |> mutate(
    tipo = case_when(
      nome == "Município de São Paulo" ~ "Total",
      str_detect(nome, "^Região") ~ "Região",
      str_detect(nome, "^Subprefeitura") ~ "Subprefeitura",
      TRUE ~ "Distrito"
    ),
    regiao = { if(tipo=="Região") reg_atual <<- nome; reg_atual },
    subprefeitura = { if(tipo=="Subprefeitura") sub_atual <<- nome; sub_atual }
  ) |> ungroup()
}

df_pop_hist <- processar_pop_texto(raw_text)

# 3) Integração IVU 2025
df_pop_2022_sub <- df_pop_hist |> filter(tipo == "Subprefeitura") |>
  mutate(join_key = norm_name(str_remove(nome, "^Subprefeitura "))) |>
  select(join_key, pop_2022 = ano_2022)

df_idrgp <- df_idrgp |> mutate(join_key = norm_name(subprefeitura)) |>
  left_join(df_pop_2022_sub, by = "join_key") |>
  mutate(populacao = coalesce(pop_2022, populacao)) |> select(-join_key, -pop_2022)

# 4) Tabelas Síntese
lista_sintese <- df_pop_hist |> filter(tipo %in% c("Subprefeitura", "Distrito")) |>
  group_by(subprefeitura) |> group_split()

# Exemplo (Sé)
kable(lista_sintese[[which(sapply(lista_sintese, function(x) x$subprefeitura[1]) == "Subprefeitura Sé")]] |> 
        select(nome, ano_2010, ano_2022), caption = "População 2010-2022 — Sé")

write_xlsx(df_pop_hist, file.path(pasta_saida, "populacao_historica_1950_2022.xlsx"))
cat("✅ Tabelas síntese e base histórica exportadas.\n")
```

## 21. Conclusão automatizada

Por fim, o relatório sintetiza os principais indicadores do ciclo analisado, incluindo o volume total de recursos e o método estatístico utilizado.

```{r conclusao_final, echo=FALSE, message=FALSE, warning=FALSE}
res_2025 <- if (exists("res_2025")) res_2025 else idrgp_por_ano[["2025"]]
total_valor <- res_2025$total_valor

cat("===========================================================\n")
cat("  IDRGP 2022–2025 — Relatório concluído com sucesso.\n")
cat("===========================================================\n\n")
cat("  Ciclo analisado:      2022 a 2025\n")
cat("  Valor 2025:           R$", format(total_valor, big.mark = ".", decimal.mark = ","), "\n")
cat("  Total ciclo:          R$", format(sum(df_ciclo$valor_2022_a_2025),
                                         big.mark = ".", decimal.mark = ","), "\n")
cat("  Subprefeituras:       32\n")
cat("  Método estatístico:  ", toupper(metodo_estatistico), "\n")
cat("  p-valor:             ", formatC(teste_principal$p.value, format = "e", digits = 2), "\n")
cat("  IC 95%:              [", round(ic_inf, 6), ";", round(ic_sup, 6), "]\n\n")
cat("  Produtos em:", pasta_saida, "\n")
cat("  Elaboração: SEPLAN/SIME/CPMA — Prefeitura de São Paulo, maio de 2026.\n")
cat("===========================================================\n")
