---
---
title: "IDRGP — Índice de Distribuição Regional do Gasto Público"
subtitle: "Análise do Ciclo PPA 2022–2025"
author: "SEPLAN/SIME/CPMA — Prefeitura de São Paulo, 2026."
date: "`r format(Sys.Date(), '%d/%m/%Y')`"
output:
  html_document:
    toc: true
    toc_float: true
    theme: flatly
    code_folding: show
    highlight: tango
    number_sections: true
---

# 1. Introdução

O **IDRGP** (Índice de Distribuição Regional do Gasto Público) mede se a distribuição territorial dos gastos públicos municipais está alinhada às prioridades sociais e de infraestrutura de cada subprefeitura. Esse monitoramento se dá a partir da diferença entre os dados da Execução Regionalizada do Orçamento e da Alocação Orçamentária Esperada, expressa a partir do **Índice de Vulnerabilidade Urbana (IVU - 2025)** atualizado por SEPLAN/CPMA.

Este documento consolida a análise do ciclo PPA **2022–2025**, considerando **todo o universo** de projetos/atividades e funções, sem seleção.

**Fontes de dados:**

- Dados regionalizados da execução orçamentária — Secretaria de Fazenda
- AOE ou IDRGP Alvo — SGM/SEPLAN/CPMA (IVU - 2025)
- Dados cartográficos — GeoSampa (Subprefeituras de São Paulo)

**Referência:** <https://prefeitura.sp.gov.br/web/planejamento/w/execucao_orcamentaria>

## 2. Bibliotecas convocadas 
Este bloco reúne os pacotes necessários para o funcionamento do modelo analítico. Em termos práticos, ele estrutura três capacidades centrais do estudo: (i) tratamento e organização de grandes bases de dados orçamentários, (ii) integração com dados territoriais (mapas das subprefeituras) e (iii) produção de visualizações e tabelas para apoio à decisão. A presença de bibliotecas específicas para leitura de Excel, manipulação de dados e geoprocessamento garante que o fluxo seja reproduzível e passível de atualização com novas bases.

```{r bibliotecas, echo=FALSE, message=FALSE, warning=FALSE}
library(tidyverse)   # manipulação e visualização de dados
library(readxl)      # leitura de arquivos Excel
library(janitor)     # padronização de nomes de colunas
library(scales)      # formatação de eixos em gráficos
library(writexl)     # exportação para Excel
library(sf)          # dados geoespaciais vetorias
library(geobr)       # dados geoespaciais e mapas - BRASIL
library(ggplot2)     # gráficos
library(knitr)       # exibir tabelas
library(dplyr)

```



## 3. Funções auxiliares
Este trecho resolve um problema recorrente na administração pública: a inconsistência na escrita de nomes entre diferentes bases. A função cria uma “chave única” ao remover acentos, padronizar letras e eliminar variações textuais. Na prática, isso permite cruzar corretamente dados de orçamento, indicadores sociais e mapas, evitando erros de correspondência entre subprefeituras. É um elemento crítico para a confiabilidade da análise.


```{r funcao_norm_name, echo=FALSE}
norm_name <- function(x) {
  x |>
    str_to_lower() |>
    str_squish() |>
    str_replace_all("[áàâãä]", "a") |>
    str_replace_all("[éèêë]",  "e") |>
    str_replace_all("[íìîï]",  "i") |>
    str_replace_all("[óòôõö]", "o") |>
    str_replace_all("[úùûü]",  "u") |>
    str_replace_all("ç",       "c") |>
    str_replace_all("^subprefeitura de ", "") |>
    str_replace_all("^subprefeitura ",    "") |>
    str_replace_all("[^a-z0-9]",          "")
}
```

## 4. Tabela de referência das subprefeituras

Aqui é estabelecida a base oficial de correspondência entre siglas e nomes das 32 subprefeituras. Essa tabela funciona como padrão institucional de nomenclatura, garantindo que todas as bases utilizem a mesma referência territorial.

Ela é essencial para consolidar informações oriundas de diferentes sistemas administrativos e assegurar consistência na leitura dos resultados.

```{r df_siglas, echo=FALSE}
df_siglas <- tibble(
  sigla = c("AF","BT","CL","CS","CV","AD","CT","EM","FO","GU",
            "IP","IT","IQ","JA","JT","LA","MB","MO","PA","PE",
            "PR","PI","PJ","ST","SA","SM","MP","SB","SE","MG","VM","VP"),
  subprefeitura = c(
    "Aricanduva/Formosa/Carrão", "Butantã",               "Campo Limpo",
    "Capela do Socorro",          "Casa Verde/Cachoeirinha","Cidade Ademar",
    "Cidade Tiradentes",          "Ermelino Matarazzo",    "Freguesia/Brasilândia",
    "Guaianases",                 "Ipiranga",              "Itaim Paulista",
    "Itaquera",                   "Jabaquara",             "Jaçanã/Tremembé",
    "Lapa",                       "M'Boi Mirim",           "Mooca",
    "Parelheiros",                "Penha",                 "Perus/Anhanguera",
    "Pinheiros",                  "Pirituba/Jaraguá",      "Santana/Tucuruvi",
    "Santo Amaro",                "São Mateus",            "São Miguel Paulista",
    "Sapopemba",                  "Sé",                    "Vila Maria/Vila Guilherme",
    "Vila Mariana",               "Vila Prudente"
  )
)
```

## 5.Definição dos caminhos dos arquivos

Este bloco organiza o acesso às bases de dados utilizadas na análise. Ele define onde estão armazenados os arquivos e automatiza sua localização, permitindo que o sistema funcione mesmo quando há pequenas variações nos nomes dos arquivos.

Além disso, incorpora mecanismos de verificação: caso algum arquivo essencial esteja ausente, o processo é interrompido com aviso claro. Isso evita análises incompletas ou inconsistentes e reforça o controle de qualidade dos dados.

```{r caminhos, echo=FALSE}

# ============================================================================
# CONFIGURAÇÃO DE ARQUIVOS — EDITE AQUI para atualizar as bases
# ============================================================================

# Pasta onde os arquivos realmente estão (use / ou \\ no Windows)
pasta_dados <- "dados"
pasta_dados <- normalizePath(pasta_dados, winslash = "/", mustWork = FALSE)

cat("📁 Pasta de dados:", pasta_dados, "\n")

achar_arquivo <- function(candidatos, pasta) {
  for (nm in candidatos) {
    p <- file.path(pasta, nm)
    if (file.exists(p)) return(p)
  }
  return(NA_character_)
}

# Bases orçamentárias (arquivos locais)
arquivo_2022 <- achar_arquivo(c( "base_2022_SEPLAN_IDRGP_2025.xlsx"), pasta_dados)
arquivo_2023 <- achar_arquivo(c("base_2023_SEPLAN_IDRGP_2025.xlsx"), pasta_dados)
arquivo_2024 <- achar_arquivo(c("base_2024_SEPLAN_IDRGP_2025.xlsx"), pasta_dados)
arquivo_2025 <- achar_arquivo(c("base_2025_SEPLAN_IDRGP_2025.xlsx"), pasta_dados)

# IDRGP Alvo (IVU)
arquivo_ivu  <- achar_arquivo(c("ivu_subprefeituras_2025.xlsx"), pasta_dados)

# Shapefile das subprefeituras (fonte: GeoSampa)
arquivo_shp  <- file.path(pasta_dados, "subprefeitura_v2.shp")

# Pasta de saída
pasta_saida  <- "resultados"
if (!dir.exists(pasta_saida)) dir.create(pasta_saida)

# Checagem rápida (falha cedo, com mensagem clara)
arquivos_necessarios <- c(arquivo_2022, arquivo_2023, arquivo_2024, arquivo_2025, arquivo_ivu, arquivo_shp)
faltando <- arquivos_necessarios[!file.exists(arquivos_necessarios)]
if (length(faltando) > 0) {
  stop(
    "Arquivos não encontrados em `pasta_dados`: ", pasta_dados,
    "\n- ", paste(basename(faltando), collapse = "\n- "),
    "\n\nConteúdo atual da pasta:\n- ",
    paste(list.files(pasta_dados), collapse = "\n- ")
  )
}

# Extra: shapefile precisa dos arquivos auxiliares (.dbf/.shx/.prj)
base_shp <- sub("\\.shp$", "", arquivo_shp, ignore.case = TRUE)
aux_shp  <- c(paste0(base_shp, ".dbf"), paste0(base_shp, ".shx"), paste0(base_shp, ".prj"))
aux_faltando <- aux_shp[!file.exists(aux_shp)]
if (length(aux_faltando) > 0) {
  warning("Shapefile sem arquivos auxiliares: ", paste(basename(aux_faltando), collapse = ", "))
}

```

# 6. Importação do IVU com AOE ou IDRGP Alvo

Neste ponto, o modelo incorpora o parâmetro normativo da análise: o IDRGP Alvo, derivado do Índice de Vulnerabilidade Urbana.

O código transforma o IVU em uma distribuição proporcional (que soma 100%), indicando quanto cada subprefeitura deveria receber em termos de gasto público, dado seu nível relativo de vulnerabilidade.

Essa etapa estabelece a referência contra a qual a execução orçamentária será avaliada.


```{r idrgp_alvo, echo=FALSE}

df_ivu_raw <- readxl::read_excel(arquivo_ivu) |>
  janitor::clean_names()

# tenta capturar população (se existir na planilha do IVU)
col_pop <- names(df_ivu_raw)[stringr::str_detect(names(df_ivu_raw), "pop")]
col_pop <- if (length(col_pop) > 0) col_pop[1] else NA_character_

df_idrgp <- df_ivu_raw |>
  dplyr::select(nome_subpref, ivu_geral, any_of(col_pop)) |>
  dplyr::rename(subprefeitura = nome_subpref) |>
  dplyr::mutate(
    ivu_geral  = as.numeric(ivu_geral),
    idrgp_alvo = ivu_geral / sum(ivu_geral, na.rm = TRUE),
    subprefeitura = stringr::str_replace_all(subprefeitura, "^Subprefeitura de ", ""),
    subprefeitura = stringr::str_replace_all(subprefeitura, "^Subprefeitura ", ""),
    subprefeitura = dplyr::case_when(
      subprefeitura == "São Miguel" ~ "São Miguel Paulista",
      subprefeitura == "Perus"      ~ "Perus/Anhanguera",
      subprefeitura == "Itaim"      ~ "Itaim Paulista",
      TRUE ~ subprefeitura
    )
  ) |>
  dplyr::mutate(populacao = if (!is.na(col_pop)) suppressWarnings(as.numeric(.data[[col_pop]])) else NA_real_) |>
  dplyr::select(subprefeitura, idrgp_alvo, populacao) |>
  dplyr::arrange(dplyr::desc(idrgp_alvo))


```

## 7. Verificação da qualidade das informações

Este bloco realiza uma checagem fundamental: confirma se o índice calculado está consistente (ou seja, se a soma total equivale a 100%) e se todas as subprefeituras estão presentes.

Também prepara a base para integração com outras informações, criando a chave padronizada. Trata-se de uma etapa de validação que assegura que os resultados posteriores sejam estatisticamente e operacionalmente confiáveis.

```{r controle_idrgp, echo=FALSE}
# A soma do IDRGP Alvo deve ser igual a 1 (100%)
soma_idrgp <- sum(df_idrgp$idrgp_alvo, na.rm = TRUE)

if (abs(soma_idrgp - 1) > 0.001) {
  warning("ATENÇÃO: o IDRGP Alvo não soma 1 (soma = ", round(soma_idrgp, 6), ").")
} else {
  cat("IDRGP Alvo verificado: soma =", round(soma_idrgp, 6), "\n")
}

cat("Subprefeituras no IDRGP:", nrow(df_idrgp), "(esperado: 32)\n")

# Adiciona join_key para integração
df_idrgp <- df_idrgp |>
  mutate(
    subprefeitura = str_squish(subprefeitura),
    join_key      = norm_name(subprefeitura)
  )

# Exibe a tabela
knitr::kable(
  df_idrgp |> select(subprefeitura, idrgp_alvo),
  col.names = c("Subprefeitura", "IDRGP Alvo"),
  digits = 4, caption = "IDRGP Alvo 2025 (baseado no IVU 2024)"
)
```

# 8. Importação e consolidação das bases orçamentárias

Aqui ocorre a construção da base principal da análise. Os dados de execução orçamentária dos quatro anos do PPA são carregados, padronizados e consolidados em uma única estrutura.

O código garante que apenas as colunas comuns entre os anos sejam utilizadas, permitindo comparabilidade ao longo do tempo.

O resultado é uma base integrada que representa todo o gasto público municipal regionalizado no período 2022–2025

```{r echo=FALSE}
#criando arquivos para cada execução orçamentária anual (loa) e para o conjunto dos anos (PPA)
# Remove colunas de data (variam entre anos) e seleciona apenas colunas comuns
cols_excluir <- c("DATA_LIQUIDAÇÃO", "DATA_EXTRAÇÃO")

loa22 <- read_excel(arquivo_2022) %>% select(-any_of(cols_excluir))
loa23 <- read_excel(arquivo_2023) %>% select(-any_of(cols_excluir))
loa24 <- read_excel(arquivo_2024) %>% select(-any_of(cols_excluir))
loa25 <- read_excel(arquivo_2025) %>% select(-any_of(cols_excluir))

# Usa apenas colunas comuns aos 4 anos para o rbind
cols_comuns <- Reduce(intersect, list(names(loa22), names(loa23), names(loa24), names(loa25)))
cat("Colunas comuns aos 4 anos:", length(cols_comuns), "\n")

orcamento_ppa <- bind_rows(
  loa22 %>% select(all_of(cols_comuns)),
  loa23 %>% select(all_of(cols_comuns)),
  loa24 %>% select(all_of(cols_comuns)),
  loa25 %>% select(all_of(cols_comuns))
)
rm(loa22, loa23, loa24, loa25, cols_comuns, cols_excluir)

#anlisar por ação e ano a regionalização
acao_reg<- orcamento_ppa %>% 
  group_by(CÓDIGO_PROJ_ATIV, DESCRIÇÃO_PROJ_ATIV, ANO_EMPENHO, TIPO_REGIONALIZAÇÃO) %>% 
  summarise(valor = sum(VALOR_DETALHAMENTO_AÇÃO, na.rm = T))
analise_acao_reg <- acao_reg %>%
  group_by(CÓDIGO_PROJ_ATIV, ANO_EMPENHO) %>%
  mutate(TIPO_REGIONALIZAÇÃO = trimws(TIPO_REGIONALIZAÇÃO),
         total = sum(valor, na.rm = TRUE),
         percentual = round(valor / total, 2))

mudancas <- analise_acao_reg %>%
  slice_max(percentual, n = 1, with_ties = FALSE) %>%
  arrange(CÓDIGO_PROJ_ATIV, ANO_EMPENHO) %>%
  group_by(CÓDIGO_PROJ_ATIV) %>%
  mutate(total_quad = sum(total),
         mudou = TIPO_REGIONALIZAÇÃO != lag(TIPO_REGIONALIZAÇÃO)) %>%
  filter(any(mudou, na.rm = TRUE)) %>%
  arrange(desc(total_quad), CÓDIGO_PROJ_ATIV, ANO_EMPENHO) %>% 
  group_by(CÓDIGO_PROJ_ATIV)
print(mudancas)

#Relação de mudanças com o total de projetos atividades e proj/ativ reionalizados
n_proj_ativ <- orcamento_ppa %>%  
  summarise(n_p_a = n_distinct(CÓDIGO_PROJ_ATIV))
n_p_a_regionalizado <- orcamento_ppa %>% 
  filter(TIPO_REGIONALIZAÇÃO == "Despesa Regionalizável") %>% 
  summarise(n_pa_reg = n_distinct(CÓDIGO_PROJ_ATIV))
n_variacao <- mudancas %>% 
  ungroup() %>%
  filter(mudou == TRUE) %>%
  distinct(CÓDIGO_PROJ_ATIV) %>%
  summarise(n_mudancas = n())
tabela_resumo <- tibble(
  Indicador = c(
    "Total de Projetos/Atividades",
    "Projetos/Atividades Regionalizáveis",
    "Projetos/Atividades com Mudança"),
  Valor = c(
    n_proj_ativ$n_p_a,
    n_p_a_regionalizado$n_pa_reg,
    n_variacao$n_mudancas))
kable(tabela_resumo, caption = "Resumo dos Projetos/Atividades")

#verificanco as inconsistências de regionalização por proj/ativ no anos
tabela_inconsistencias <- analise_acao_reg %>% 
  group_by(CÓDIGO_PROJ_ATIV, TIPO_REGIONALIZAÇÃO) %>%
filter(n_distinct(percentual) > 1)
#resumo (considera apenas variaçõea maiores de 5%)
tabela_inconsistencias <- tabela_inconsistencias %>% 
  mutate(variacao = round(max(percentual) - min(percentual), 2),
  ) %>%
  filter(variacao > 0.05) 
print(tabela_inconsistencias)
tabela_inconsistencias %>% 
  filter(CÓDIGO_PROJ_ATIV == 4113 | CÓDIGO_PROJ_ATIV == 2096) %>% 
  select(- DESCRIÇÃO_PROJ_ATIV, -variacao)


```


## 9. Análise da regionalização das ações orçamentárias

Este bloco examina como o orçamento está distribuído territorialmente dentro de cada ação governamental.

Ele identifica:

* o grau de regionalização de cada ação;
* mudanças ao longo do tempo;
* inconsistências na classificação.

Do ponto de vista da gestão, essa etapa permite entender se as políticas públicas estão sendo territorializadas de forma consistente ou se ainda operam de maneira centralizada (“supra”).

```{r funcoes_orcamento, echo=FALSE}
# === Funções auxiliares de orçamento (definição ÚNICA) ===

detectar_sheet <- function(arquivo, ano) {
  sheets <- readxl::excel_sheets(arquivo)
  match <- stringr::str_detect(sheets, as.character(ano))
  if (any(match)) sheets[which(match)[1]] else sheets[1]
}

padronizar_subprefeitura <- function(x) {
  x <- as.character(x)
  x <- str_replace_all(x, "^Subprefeitura de ", "")
  x <- str_replace_all(x, "^Subprefeitura ", "")
  x <- case_when(
    x %in% c("Supra Centro", "Supra Subprefeitura Centro") ~ "Sé",
    TRUE ~ x
  )
  str_squish(x)
}

coluna_valor_orc <- function(df) {
  intersect(
    names(df),
    c("valor_detalhamento_acao", "valor_detalhamento_a_cao")
  )[1]
}

agregar_por_subpref <- function(df) {
  df |>
    dplyr::group_by(subprefeitura) |>
    dplyr::summarise(valor = sum(valor_detalhamento_acao, na.rm = TRUE), .groups = "drop")
}

resumo_regionalizacao <- function(arquivo, ano, sheet = 1) {
  df_raw <- read_excel(arquivo, sheet = sheet) |> clean_names()

  col_valor <- coluna_valor_orc(df_raw)
  if (is.na(col_valor)) stop("Coluna de valor não encontrada em ", arquivo)

  df <- df_raw |>
    mutate(
      subprefeitura = padronizar_subprefeitura(subprefeitura),
      valor_detalhamento_acao = as.numeric(.data[[col_valor]]),
      regionalizado = !is.na(subprefeitura) & subprefeitura != "" & !str_detect(subprefeitura, "Supra")
    ) |>
    group_by(descricao_proj_ativ) |>
    summarise(
      ano = as.integer(ano),
      valor_total = sum(valor_detalhamento_acao, na.rm = TRUE),
      valor_regionalizado = sum(if_else(regionalizado, valor_detalhamento_acao, 0), na.rm = TRUE),
      perc_regionalizado = if_else(valor_total > 0, valor_regionalizado / valor_total, NA_real_),
      n_subpref = n_distinct(subprefeitura[regionalizado]),
      .groups = "drop"
    )

  df
}

```
A despeito de haver muitos casos NA em 2024, a tabela mostra que não há uma variação tão grande entre os casos regionalizados e não regionalizados na maioria das ações.  

Alguns destaques em relação a inconsistência (variação) podem ser: 

### Sucesso de regionalização: 
* *4701-Compensações Tarifárias do Sistema de Ônibus*, passa a ser regionalizada em 2024. Este é o caso de "inconsistência" (variação) que envolve maior montante de recursos.
* *4113-Sistema Municipal de Regulação, Controle, Avaliação e Auditoria do SUS* não foi regionalizada em 2022, mas avançou ***paulatinamente*** até ser 100% regionalizada em 2025. 
* *6553-Alimentação Escolar*, foi regionalizada só em 2025.
* As três anteriore, são os proj/ativ com mais recursos liquidados, depois vem *6007-Serviços de Limpeza Urbana - Varrição e Lavagem de Áreas Públicas* e *6010-Concessão dos Serviços Divisíveis de Limpeza Urbana em Regime Público*, que  passaram a ser totalmente regionalizadas a partir de 2023.
* *2096-Manutenção e Operação de Terminais de Ônibus* era pouco regionalizada em 2022, mas depois foi para 100%. 
* Outros casos de ampliação da regionalização do dado ao longo dos anos: *2512-Manutenção e Operação de Serviço de Atendimento Médico de Urgência (SAMU)*, *2635-Serviço de Moradia Transitória* e *6669-Educação Ambiental*.
* *7127-Estudos, Planos e Projetos Ambientais* é um caso que aumenta a regionalização, mas não chega a 100%.

#### Casos de "desregionalização": 
* *1055-Ampliação, Reforma e Requalificação das Instalações para a Guarda Civil Metropolitana* teva uma desregionalização em 2024. 
* *4901-Manutenção e Operação dos Sistemas de Monitoramento e Alerta de Enchentes* também.
* *5507-Projeto de Intervenção Urbana - PIU* ficou menos regionalizada de uma ano para o outro e tem a proporção 60x40.

#### Casos bem dividido:
* A ação *4910-Fomento à Cooperação, Parcerias e Captação de Investimentos Internacionais* tem uma proporção baixa de regionálizável, variando entre 12$ e 28% a depender do ano.
* *4332-Manutenção da Ouvidoria de Direitos Humanos*
* *7208-Parceria Público-Privada (PPP) - CEU*

----

## 10. Função de limpeza unificada
Este é um dos núcleos operacionais do modelo. A função:

* padroniza os dados;
* remove inconsistências (NA//);
* elimina registros não territorializáveis;
* organiza as variáveis essenciais.

O resultado é uma base limpa e homogênea, pronta para análise.

Para a gestão, isso significa que os dados utilizados já passaram por um processo rigoroso de qualificação.


```{r funcao_limpeza, echo=FALSE}
#' Importa e padroniza uma base orçamentária anual.
#'
#' @param arquivo Caminho do arquivo Excel.
#' @param ano     Ano de referência (inteiro).
#' @param sheet   Nome ou número da aba (default: 1).
#' @return Data frame limpo com colunas padronizadas.
limpar_orcamento <- function(arquivo, ano, sheet = 1) {

  # 1. Leitura e padronização de nomes
  df <- read_excel(arquivo, sheet = sheet) |> clean_names()

  # 2. Identifica coluna de valor (variações possíveis após clean_names)
  col_valor <- intersect(
    names(df),
    c("valor_detalhamento_acao", "valor_detalhamento_a_cao")
  )[1]
  if (is.na(col_valor)) stop("Coluna de valor não encontrada em ", arquivo)
  df <- df |> rename(valor_detalhamento_acao = !!sym(col_valor))

  # 3. Padronização de subprefeituras

  df <- df |>
    mutate(
      subprefeitura = as.character(subprefeitura),
      subprefeitura = str_replace_all(subprefeitura, "^Subprefeitura de ", ""),
      subprefeitura = str_replace_all(subprefeitura, "^Subprefeitura ",    ""),
      subprefeitura = case_when(
        subprefeitura %in% c("Supra Centro", "Supra Subprefeitura Centro") ~ "Sé",
        TRUE ~ subprefeitura
      )
    )

  # 4. Remove Supra Subprefeituras e NAs
  df <- df |>
    filter(
      !str_detect(replace_na(subprefeitura, ""), "Supra"),
      !is.na(subprefeitura)
    )

  # 5. Seleciona colunas essenciais e adiciona ano
  df <- df |>
    select(
      descricao_proj_ativ,
      subprefeitura,
      valor_detalhamento_acao
    ) |>
    mutate(ano = as.integer(ano))

  cat("✅ Ano", ano, ":", nrow(df), "linhas,",
      n_distinct(df$subprefeitura), "subprefeituras,",
      "R$", format(sum(df$valor_detalhamento_acao, na.rm = TRUE),
                    big.mark = ".", decimal.mark = ","), "\n")

  return(df)
}
```

## 11. Processamento Populacional e dos 4 anos

Este bloco consolida a base demográfica histórica e prepara as bases orçamentárias para o ciclo do PPA.

```{r processamento_populacao, echo=FALSE}
# 1) Base Histórica (Dados Brutos)
raw_text <- "
Município de São Paulo, subprefeituras e distritos municipais 
População Município de São Paulo, subprefeituras e distritos municipais 1950, 1960, 1970, 1980, 1991, 2000, 2010 e 2022
Unidades territoriais	1950	1960	1970	1980	1991	2000	2010	2022
Município de São Paulo	2.151.313	3.667.899	5.924.615	8.493.226	9.646.185	10.434.252	11.253.503   	11.451.999
Região Centro	350.946	432.709	445.174	526.171	458.677	373.914	431.106	423.536
Subprefeitura Sé	350.946	432.709	445.174	526.171	458.677	373.914	431.106	423.536
Bela Vista	46.340	57.364	64.704	85.416	71.825	62.556	69.460	60.024
Bom Retiro	45.880	53.893	45.662	47.588	36.136	26.598	33.892	33.520
Cambuci	35.499	39.789	39.727	44.851	37.069	28.717	36.948	45.163
Consolação	38.228	52.182	60.600	77.338	66.590	54.522	57.365	53.249
Liberdade	46.216	54.673	53.230	56.732	61.026	56.402	69.092	76.549
República	44.606	51.794	46.547	54.835	49.493	41.045	56.981	58.745
Santa Cecília	67.147	85.503	89.658	103.559	91.077	76.242	83.715	84.721
Sé	27.030	37.511	35.046	45.852	45.461	27.832	23.653	11.585
Região Leste	368.187	866.598	1.670.368	2.443.085	3.241.134	3.812.359	3.968.127	3.991.262
Subprefeitura Aricanduva-Formosa-Carrão	31.060	67.755	114.735	163.666	194.218	259.651	267.702	266.497
Aricanduva	7.025	15.334	36.002	63.627	76.417	89.510	89.622	92.684
Carrão	10.871	23.714	31.942	39.697	41.527	75.787	83.281	83.076
Vila Formosa	13.164	28.707	46.791	60.342	76.274	94.354	94.799	90.737
Subprefeitura Cidade Tiradentes	7.289	17.135	43.433	71.218	108.625	190.505	211.503	187.216
Cidade Tiradentes	7.289	17.135	43.433	71.218	108.625	190.505	211.503	187.216
Subprefeitura Ermelino Matarazzo	13.435	41.258	96.345	134.502	144.598	201.272	207.603	203.874
Ermelino Matarazzo	8.061	24.755	57.807	80.701	86.759	116.409	113.615	108.972
Ponte Rasa	5.374	16.503	38.538	53.801	57.839	84.863	93.988	94.902
Subprefeitura Guaianases	11.332	26.638	67.525	110.723	161.801	255.441	284.530	276.378
Guaianases	6.799	15.983	40.515	66.434	97.081	103.541	105.242	98.675
Lajeado	4.533	10.655	27.010	44.289	64.720	151.900	179.288	177.703
Subprefeitura Itaim Paulista	15.865	37.291	94.526	155.000	226.495	358.553	373.112	372.134
Itaim Paulista	9.519	22.375	56.716	93.000	135.897	210.871	224.074	228.636
Vila Curuçá	6.346	14.916	37.810	62.000	90.598	147.682	149.038	143.498
Subprefeitura Itaquera	43.619	102.531	260.231	426.711	451.972	488.324	523.263	501.306
Cidade Líder	11.341	26.658	67.659	110.943	120.301	126.597	126.566	124.770
Itaquera	10.905	25.633	65.058	106.679	116.712	188.751	204.871	210.040
José Bonifácio	10.905	25.633	65.058	106.679	104.992	108.633	124.122	122.955
Parque do Carmo	10.468	24.607	62.456	102.410	109.967	64.343	67.704	43.541
Subprefeitura Mooca	102.962	242.023	342.368	434.502	344.020	305.436	343.980	354.316
Água Rasa	26.241	61.683	75.525	95.590	90.076	84.346	84.968	80.932
Belém	15.444	36.303	44.448	56.245	51.603	39.261	36.283	44.004
Brás	15.444	36.303	44.448	56.245	34.402	25.045	29.265	31.117
Mooca	15.444	36.303	88.309	111.743	75.684	64.695	75.724	76.126
Pari	15.444	36.303	44.448	56.245	23.700	14.991	17.299	19.553
Tatuapé	14.945	35.128	45.190	58.434	68.555	77.098	100.441	102.584
Subprefeitura Penha	100.413	236.035	325.210	405.012	420.044	464.082	472.249	469.766
Artur Alvim	11.045	25.962	35.773	44.551	80.000	105.155	101.455	102.502
Cangaíba	11.045	25.962	88.423	110.121	122.044	151.488	136.623	138.868
Penha	58.236	136.883	163.535	203.664	124.000	118.720	127.885	127.562
Vila Matilde	20.087	47.228	37.479	46.676	94.000	88.719	106.286	100.834
Subprefeitura São Mateus	13.141	30.889	78.397	128.532	174.552	378.530	426.794	453.527
Iguatemi	1.855	4.360	11.066	18.143	24.636	101.780	127.662	149.700
São Mateus	7.606	17.880	45.381	74.402	101.036	151.650	155.140	155.682
São Rafael	3.680	8.649	21.950	35.987	48.880	125.100	143.992	148.145
Subprefeitura São Miguel	11.082	26.049	66.024	108.246	246.391	371.493	370.100	344.609
Jardim Helena	2.651	6.232	15.795	25.897	59.000	139.612	135.411	129.409
São Miguel	5.778	13.582	34.426	56.442	128.391	91.314	92.081	81.011
Vila Jacuí	2.653	6.235	15.803	25.907	59.000	140.567	142.608	134.189
Subprefeitura Sapopemba	5.700	13.398	34.004	55.750	156.400	282.239	284.524	266.715
Sapopemba	5.700	13.398	34.004	55.750	156.400	282.239	284.524	266.715
Subprefeitura Vila Prudente	34.331	80.697	136.315	190.791	223.150	233.208	246.589	243.728
São Lucas	15.792	37.121	62.705	87.764	102.650	131.050	142.347	138.038
Vila Prudente	18.539	43.576	73.610	103.027	120.500	102.158	104.242	105.690
Região Norte	485.456	886.945	1.360.504	1.788.421	1.947.435	2.092.360	2.214.654	2.208.963
Subprefeitura Casa Verde-Cachoeirinha	116.510	168.519	252.352	298.092	312.670	314.170	309.376	306.275
Cachoeirinha	41.250	59.663	85.048	105.726	125.852	148.496	143.523	143.366
Casa Verde	54.215	78.411	92.722	103.455	96.396	83.629	85.624	80.536
Limão	21.045	30.445	74.582	88.911	90.422	82.045	80.229	82.373
Subprefeitura Freguesia-Brasilândia	100.225	151.782	218.763	317.019	354.263	391.404	407.245	380.513
Brasilândia	52.650	79.734	114.855	166.441	201.591	246.481	264.918	243.273
Freguesia do Ó	47.575	72.048	103.908	150.578	152.672	144.923	142.327	137.240
Subprefeitura Jaçanã-Tremembé	63.090	90.582	137.607	176.895	211.905	255.612	291.867	283.892
Jaçanã	28.560	41.004	62.294	80.080	86.830	92.380	93.186	87.329
Tremembé	34.530	49.578	75.313	96.815	125.075	163.232	198.681	196.563
Subprefeitura Perus-Anhangüera	10.750	15.627	23.441	41.546	58.709	109.116	146.046	163.083
Anhangüera	1.250	1.817	2.626	5.350	12.408	38.427	65.859	75.360
Perus	9.500	13.810	20.815	36.196	46.301	70.689	80.187	87.723
Subprefeitura Pirituba-Jaraguá	81.045	116.510	176.696	249.552	315.876	390.530	437.592	480.218
Jaraguá	13.542	19.467	29.531	47.416	93.185	145.900	184.818	211.610
Pirituba	44.201	63.544	96.397	132.679	152.305	161.796	167.931	179.724
São Domingos	23.302	33.499	50.768	69.457	70.386	82.834	84.843	88.884
Subprefeitura Santana-Tucuruvi	54.560	182.134	264.715	342.815	353.585	327.135	324.815	318.913
Mandaqui	13.794	46.047	66.911	88.203	104.022	103.113	107.580	103.665
Santana	22.706	75.794	110.120	139.026	137.679	124.654	118.797	115.689
Tucuruvi	18.060	60.293	87.684	115.586	111.884	99.368	98.438	99.559
Subprefeitura Vila Maria-Vila Guilherme	59.276	161.791	286.930	362.502	340.427	304.393	297.713	276.069
Vila Guilherme	11.373	31.042	55.021	68.410	61.625	49.984	54.331	52.587
Vila Maria	21.875	59.712	105.879	132.081	122.662	113.845	113.463	108.543
Vila Medeiros	26.028	71.037	126.030	162.011	156.140	140.564	129.919	114.939
Região Oeste	355.407	519.817	711.715	983.455	1.002.489	920.806	1.023.486	1.092.684
Subprefeitura Butantã	78.232	114.416	156.692	285.032	366.737	377.576	428.217	468.522
Butantã	15.748	23.033	31.532	56.934	58.019	52.649	55.293	51.715
Morumbi	9.351	13.676	18.724	31.077	40.031	34.588	46.957	43.690
Raposo Tavares	13.654	19.969	27.343	49.370	82.890	91.204	100.164	117.738
Rio Pequeno	23.451	34.298	46.964	84.798	102.791	111.756	117.362	131.631
Vila Sônia	16.028	23.440	32.129	62.853	83.006	87.379	108.441	123.748
Subprefeitura Lapa	128.530	187.962	257.379	319.806	296.122	270.656	305.526	338.347
Barra Funda	7.695	11.254	15.407	17.894	15.977	12.965	14.383	33.436
Jaguara	11.875	17.367	23.779	32.771	29.798	25.713	24.895	24.730
Jaguaré	11.025	16.124	22.080	39.867	44.361	42.479	49.863	55.382
Lapa	35.442	51.835	70.981	83.705	70.319	60.184	65.739	75.533
Perdizes	49.710	72.700	99.548	117.392	108.840	102.445	111.161	102.391
Vila Leopoldina	12.783	18.682	25.584	28.177	26.827	26.870	39.485	46.875
Subprefeitura Pinheiros	148.645	217.439	297.644	378.617	339.630	272.574	289.743	285.815
Alto de Pinheiros	22.258	32.553	44.573	51.178	50.351	44.454	43.117	37.359
Itaim Bibi	42.405	62.019	84.923	114.956	107.497	81.456	92.570	101.452
Jardim Paulista	45.462	66.489	91.051	117.804	103.138	83.667	88.692	81.859
Pinheiros	38.520	56.378	77.097	94.679	78.644	62.997	65.364	65.145
Região Sul	406.301	746.051	1.417.546	2.317.589	2.772.187	3.211.818	3.586.020	3.735.554
Subprefeitura Campo Limpo	35.531	65.253	123.903	261.334	395.544	505.969	607.105	675.598
Campo Limpo	15.645	28.732	54.555	110.556	159.471	191.527	211.361	236.162
Capão Redondo	16.421	30.157	57.259	128.194	193.497	240.793	268.729	270.767
Vila Andrade	3.465	6.364	12.089	22.584	42.576	73.649	127.015	168.669
Subprefeitura Capela do Socorro	29.765	54.662	103.793	281.029	405.769	563.922	594.930	605.383
Cidade Dutra	12.953	23.788	45.168	122.990	168.821	191.389	196.360	182.459
Grajaú	12.521	22.995	43.664	117.301	193.754	333.436	360.787	384.873
Socorro	4.291	7.879	14.961	40.738	43.194	39.097	37.783	38.051
Subprefeitura Cidade Ademar	43.951	80.716	153.255	282.707	316.795	370.797	410.998	412.804
Cidade Ademar	35.021	64.316	122.138	219.649	230.794	243.143	265.471	249.218
Pedreira	8.930	16.400	31.117	63.058	86.001	127.654	145.527	163.586
Subprefeitura Ipiranga	98.921	181.671	344.958	398.028	423.168	429.182	463.804	480.878
Cursino	25.942	47.643	90.462	116.473	110.435	102.036	109.088	103.171
Ipiranga	32.101	58.954	111.939	117.588	101.533	98.863	106.865	116.271
Sacomã	40.878	75.074	142.557	163.967	211.200	228.283	247.851	261.436
Subprefeitura Jabaquara	40.651	74.656	141.762	196.151	214.350	214.148	223.780	214.958
Jabaquara	40.651	74.656	141.762	196.151	214.350	214.148	223.780	214.958
Subprefeitura M Boi Mirim	34.741	63.802	121.141	271.214	382.657	484.966	563.305	570.809
Jardim Ângela	13.781	25.309	48.052	107.580	178.373	245.805	295.434	311.432
Jardim São Luís	20.960	38.493	73.089	163.634	204.284	239.161	267.871	259.377
Subprefeitura Parelheiros	3.918	7.195	13.664	36.150	61.586	111.240	139.441	165.138
Marsilac	579	1.063	2.018	4.439	5.992	8.404	8.258	11.443
Parelheiros	3.339	6.132	11.646	31.711	55.594	102.836	131.183	153.695
Subprefeitura Santo Amaro	39.310	72.193	137.065	239.371	235.560	218.558	238.025	272.332
Campo Belo	15.187	27.892	52.959	75.631	77.952	66.646	65.752	71.058
Campo Grande	9.975	18.319	34.782	70.485	82.052	91.373	100.713	115.925
Santo Amaro	14.148	25.982	49.324	93.255	75.556	60.539	71.560	85.349
Subprefeitura Vila Mariana	79.721	146.411	278.005	351.605	336.758	313.036	344.632	337.654
Moema	16.452	30.215	57.375	72.162	77.340	71.276	83.368	81.899
Saúde	30.075	55.233	104.872	136.221	126.596	118.077	130.780	128.469
Vila Mariana	33.194	60.963	115.758	143.222	132.822	123.683	130.484	127.286
"

# 2) Funções de Suporte
processar_pop_texto <- function(txt) {
  df <- tibble(raw = read_lines(txt)) |>
    filter(str_detect(raw, "[0-9]")) |>
    mutate(
      nome = str_trim(str_extract(raw, "^[^0-9\t]+")),
      numeros = str_trim(str_extract(raw, "[0-9\t].*$"))
    ) |>
    separate(numeros, into = paste0("ano_", c(1950, 1960, 1970, 1980, 1991, 2000, 2010, 2022)), 
             sep = "\\s+", extra = "merge", fill = "right") |>
    mutate(across(starts_with("ano_"), ~as.numeric(str_remove_all(.x, "\\."))))
  
  reg_atual <- NA; sub_atual <- NA
  df |> rowwise() |> mutate(
    tipo = case_when(
      nome == "Município de São Paulo" ~ "Total",
      str_detect(nome, "^Região") ~ "Região",
      str_detect(nome, "^Subprefeitura") ~ "Subprefeitura",
      TRUE ~ "Distrito"
    ),
    regiao = { if(tipo=="Região") reg_atual <<- nome; reg_atual },
    subprefeitura = { if(tipo=="Subprefeitura") sub_atual <<- nome; sub_atual }
  ) |> ungroup()
}

# 3) Execução do Processamento
df_pop_hist <- processar_pop_texto(raw_text)

# 4) Integração com df_idrgp (Garante a coluna 'populacao')
df_pop_2022_sub <- df_pop_hist |> 
  filter(tipo == "Subprefeitura") |>
  mutate(join_key = norm_name(str_remove(nome, "^Subprefeitura "))) |>
  select(join_key, pop_2022 = ano_2022)

df_idrgp <- df_idrgp |> 
  left_join(df_pop_2022_sub, by = "join_key") |>
  mutate(populacao = coalesce(pop_2022, 0)) |> 
  select(-pop_2022)

write_xlsx(df_pop_hist, file.path(pasta_saida, "populacao_historica_1950_2022.xlsx"))
```

## 12. Funções de suporte e regionalização


```{r processamento_unico, echo=FALSE, message=FALSE, warning=FALSE}
# ============================================================================
# PROCESSAMENTO ÚNICO — leitura, limpeza e agregação dos 4 anos
# ============================================================================

anos <- 2022:2025
arquivos <- c(arquivo_2022, arquivo_2023, arquivo_2024, arquivo_2025)
names(arquivos) <- as.character(anos)

# Processa cada ano: limpa e agrega
dfs <- purrr::imap(arquivos, function(arq, ano_chr) {
  ano <- as.integer(ano_chr)
  aba <- detectar_sheet(arq, ano)
  limpar_orcamento(arq, ano, aba)
})

agrs <- purrr::map(dfs, agregar_por_subpref)

# Expõe variáveis no ambiente global para uso posterior
list2env(setNames(dfs,  paste0("df_", anos)),  envir = .GlobalEnv)
list2env(setNames(agrs, paste0("df_agr_", anos)), envir = .GlobalEnv)

# === DIAGNÓSTICO: confirma que cada ano tem valores DISTINTOS ===
resumo_anos <- tibble(
  ano = anos,
  n_linhas = purrr::map_int(dfs, nrow),
  n_subpref = purrr::map_int(agrs, ~ n_distinct(.x$subprefeitura)),
  valor_total = purrr::map_dbl(agrs, ~ sum(.x$valor, na.rm = TRUE))
)

# Verifica se os valores são realmente distintos
if (n_distinct(resumo_anos$valor_total) < 4) {
  warning("⚠ ATENÇÃO: Nem todos os anos têm valores totais distintos! Verifique as bases.")
} else {
  cat("✅ Os 4 anos possuem valores totais DISTINTOS — dados carregados corretamente.\n")
}

knitr::kable(
  resumo_anos |>
    mutate(valor_total = scales::label_number(
      big.mark = ".", decimal.mark = ",", prefix = "R$ "
    )(valor_total)),
  col.names = c("Ano", "Linhas", "Subprefeituras", "Valor Total"),
  caption = "Resumo das bases orçamentárias processadas"
)
```

## 12. Base cartográfica (uma vez só)

Este bloco conecta os dados financeiros ao território, incorporando o shapefile das subprefeituras.

A partir disso, cada valor orçamentário passa a estar associado a uma unidade espacial, viabilizando a produção de mapas e análises territoriais.

É aqui que o orçamento correlaciona-se ao território.


```{r integracao_2025, echo=FALSE}
# Dados cartográficos
subprefeitura_sf <- read_sf(arquivo_shp) |>
  clean_names() |>
  st_make_valid() |>
  rename(sigla = sg_subpref) |>
  left_join(df_siglas, by = "sigla") |>
  mutate(
    subprefeitura = coalesce(subprefeitura, nm_subpref),
    subprefeitura = str_squish(as.character(subprefeitura)),
    join_key      = norm_name(subprefeitura)
  ) |>
  select(sigla, subprefeitura, join_key, geometry)
```

# 13. Funções de cálculo do IDRGP

Este conjunto de funções realiza o cálculo central do estudo: compara o gasto real com o gasto esperado (IDRGP Alvo).

Também aplica testes estatísticos para avaliar se as diferenças observadas são significativas.

Além disso, classifica cada subprefeitura em três situações:

acima do esperado,
dentro do esperado,
abaixo do esperado.

Essa etapa traduz os dados complexos orçamentários em um diagnóstico direto para a tomada de decisão.

```{r funcoes_idrgp_por_ano, echo=FALSE}
testar_idrgp <- function(df_base) {
  df_teste <- df_base |>
    st_drop_geometry() |>
    select(subprefeitura, valor, idrgp_alvo, idrgp_real, idrgp_diferenca, idrgp_var_percentual) |>
    filter(!is.na(idrgp_diferenca))

  vetor_dif_z <- scale(df_teste$idrgp_diferenca)[, 1]
  teste_ks <- ks.test(vetor_dif_z, "pnorm")

  if (teste_ks$p.value <= 0.05) {
    metodo <- "wilcoxon"
    teste_principal <- wilcox.test(
      df_teste$idrgp_real, df_teste$idrgp_alvo,
      paired = TRUE, conf.int = TRUE, conf.level = 0.95, exact = FALSE
    )
    medida_central <- median(df_teste$idrgp_diferenca, na.rm = TRUE)
  } else {
    metodo <- "t_pareado"
    teste_principal <- t.test(
      df_teste$idrgp_real, df_teste$idrgp_alvo,
      paired = TRUE, conf.level = 0.95
    )
    medida_central <- unname(teste_principal$estimate)
  }

  ic_inf <- teste_principal$conf.int[1]
  ic_sup <- teste_principal$conf.int[2]

  df_teste <- df_teste |>
    mutate(
      status_var_percentual = case_when(
        idrgp_var_percentual >  0.3  ~ "Acima do IDRGP Alvo",
        idrgp_var_percentual < -0.3  ~ "Abaixo do IDRGP Alvo",
        TRUE                         ~ "Dentro do IDRGP Alvo"
      ),
      status_estatistico = case_when(
        idrgp_diferenca < ic_inf ~ "Abaixo do IDRGP Alvo",
        idrgp_diferenca > ic_sup ~ "Acima do IDRGP Alvo",
        TRUE                     ~ "Dentro do IDRGP Alvo"
      )
    )

  list(
    df_teste = df_teste,
    teste_ks = teste_ks,
    teste_principal = teste_principal,
    metodo = metodo,
    medida_central = medida_central,
    ic_inf = ic_inf,
    ic_sup = ic_sup
  )
}

integrar_idrgp_ano <- function(df_agr_ano, ano_ref, subprefeitura_sf, df_idrgp) {
  df_agr_k <- df_agr_ano |>
    mutate(
      subprefeitura = str_squish(subprefeitura),
      join_key = norm_name(subprefeitura)
    )

  df_integrado <- subprefeitura_sf |>
    left_join(df_idrgp |> select(join_key, idrgp_alvo, populacao), by = "join_key") |>
    left_join(df_agr_k  |> select(join_key, valor),     by = "join_key") |>
    mutate(
      valor = replace_na(valor, 0),
      idrgp_alvo = replace_na(idrgp_alvo, 0),
      populacao = replace_na(populacao, 0)
    )

  total_valor <- sum(df_integrado$valor, na.rm = TRUE)

  df_integrado <- df_integrado |>
    mutate(
      ano = as.integer(ano_ref),
      idrgp_real      = if (total_valor > 0) valor / total_valor else NA_real_,
      idrgp_diferenca = idrgp_real - idrgp_alvo,
      idrgp_var_percentual = if_else(idrgp_alvo == 0, 0, idrgp_diferenca / idrgp_alvo),
      valor_previsto  = total_valor * idrgp_alvo,
      status_valor    = if_else(valor < valor_previsto,
                                "Valor previsto (R$) não atingido",
                                "Valor previsto (R$) superado")
    )

  testes <- testar_idrgp(df_integrado)

  df_integrado <- df_integrado |>
    left_join(
      testes$df_teste |> select(subprefeitura, status_var_percentual, status_estatistico),
      by = "subprefeitura"
    )

  list(
    ano = as.integer(ano_ref),
    df_integrado = df_integrado,
    df_teste = testes$df_teste,
    total_valor = total_valor,
    teste_ks = testes$teste_ks,
    teste_principal = testes$teste_principal,
    metodo = testes$metodo,
    medida_central = testes$medida_central,
    ic_inf = testes$ic_inf,
    ic_sup = testes$ic_sup
  )
}
```

### 14. Preparação das análises por ano

Neste bloco, o modelo executa automaticamente todas as análises para cada ano do ciclo.

Ele organiza os resultados em estruturas padronizadas, permitindo:

comparações entre anos;
geração de tabelas;
produção de relatórios.

É o momento em que o processamento técnico se transforma em insumo.


```{r, message=FALSE, warning=FALSE}
# 1) Regionalização por ação, por ano
df_reg <- purrr::imap_dfr(arquivos, function(arq, ano_chr) {
  ano <- as.integer(ano_chr)
  aba <- detectar_sheet(arq, ano)
  resumo_regionalizacao(arq, ano, aba)
})

reg_por_ano <- split(df_reg, df_reg$ano)

# 2) IDRGP por ano (teste + classificação)
idrgp_por_ano <- purrr::imap(agrs, function(df_agr_ano, ano_chr) {
  integrar_idrgp_ano(df_agr_ano, as.integer(ano_chr), subprefeitura_sf, df_idrgp)
})

# (Opcional) expõe variáveis “amigáveis” no ambiente: idrgp_2022, idrgp_2023...
purrr::iwalk(idrgp_por_ano, function(res, ano_chr) {
  assign(paste0("idrgp_", ano_chr), res, envir = .GlobalEnv)
})
```

## 15. Resumo da regionalização

Aqui é apresentado um indicador sintético: o percentual do orçamento efetivamente regionalizado em cada ano.

Esse dado permite avaliar a evolução da capacidade do município de territorializar suas políticas públicas ao longo do tempo.

```{r resumo_regionalizacao_ano, echo=FALSE, message=FALSE, warning=FALSE}
resumo_reg_ano <- df_reg |>
  group_by(ano) |>
  summarise(
    valor_total = sum(valor_total, na.rm = TRUE),
    valor_regionalizado = sum(valor_regionalizado, na.rm = TRUE),
    perc_regionalizado = if_else(valor_total > 0, valor_regionalizado / valor_total, NA_real_),
    .groups = "drop"
  )

knitr::kable(
  resumo_reg_ano |>
    mutate(
      valor_total = label_number(big.mark=".", decimal.mark=",", prefix="R$ ")(valor_total),
      valor_regionalizado = label_number(big.mark=".", decimal.mark=",", prefix="R$ ")(valor_regionalizado),
      perc_regionalizado = label_percent(accuracy = 0.1)(perc_regionalizado)
    ),
  col.names = c("Ano","Valor total","Valor regionalizado","% regionalizado"),
  caption = "Regionalização do orçamento (por valor) — resumo por ano"
)
```

### 16. Rotina de análise anual (imprimir_analise_ano)

Este bloco organiza a apresentação dos resultados para cada ano. Ele:

resume a regionalização;
destaca as ações mais territorializadas;
apresenta os resultados estatísticos do IDRGP;
classifica as subprefeituras.

Além disso, exporta os dados para Excel, facilitando o uso por equipes técnicas e gestores.

```{r funcao_imprimir_ano, echo=FALSE, message=FALSE, warning=FALSE}
imprimir_analise_ano <- function(ano) {
  ano_chr <- as.character(ano)

  # --- Regionalização (todas as ações) ---
  cat("### Ações regionalizadas (projeto/atividade)\n\n")
  df_reg_ano <- reg_por_ano[[ano_chr]] |>
    arrange(desc(valor_total))

  write_xlsx(
    df_reg_ano,
    path = file.path(pasta_saida, paste0("regionalizacao_acoes_", ano, ".xlsx"))
  )

  cat(
    "Tabela completa exportada em: `",
    file.path(pasta_saida, paste0("regionalizacao_acoes_", ano, ".xlsx")),
    "`\n\n",
    sep = ""
  )

  resumo_ano <- df_reg_ano |>
    summarise(
      acoes = n(),
      valor_total = sum(valor_total, na.rm = TRUE),
      valor_regionalizado = sum(valor_regionalizado, na.rm = TRUE),
      perc_regionalizado = if_else(valor_total > 0, valor_regionalizado / valor_total, NA_real_)
    )

  knitr::kable(
    resumo_ano |>
      mutate(
        valor_total = label_number(big.mark=".", decimal.mark=",", prefix="R$ ")(valor_total),
        valor_regionalizado = label_number(big.mark=".", decimal.mark=",", prefix="R$ ")(valor_regionalizado),
        perc_regionalizado = label_percent(accuracy = 0.1)(perc_regionalizado)
      ),
    col.names = c("N ações","Valor total","Valor regionalizado","% regionalizado"),
    caption = paste0("Resumo da regionalização por ação — ", ano)
  ) |> print()

  # --- TOP 15 MAIORES (mais regionalizadas), não as menores ---
  top_reg <- df_reg_ano |>
    filter(!is.na(perc_regionalizado)) |>
    arrange(desc(perc_regionalizado), desc(valor_total)) |>
    slice_head(n = 15) |>
    mutate(
      valor_total = label_number(big.mark=".", decimal.mark=",", prefix="R$ ")(valor_total),
      perc_regionalizado = label_percent(accuracy = 0.1)(perc_regionalizado)
    ) |>
    select(descricao_proj_ativ, valor_total, perc_regionalizado, n_subpref)

  knitr::kable(
    top_reg,
    col.names = c("Projeto/atividade","Valor total","% regionalizado","N subpref (regionalizado)"),
    caption = paste0("Top 15 ações com MAIOR regionalização (por valor) — ", ano)
  ) |> print()

  # --- IDRGP + testes ---
  cat("\n### IDRGP e testes estatísticos\n\n")
  res <- idrgp_por_ano[[ano_chr]]

  cat(
    "- Total do ano: R$ ", format(res$total_valor, big.mark = ".", decimal.mark = ","), "\n",
    "- KS (normalidade): D = ", round(res$teste_ks$statistic, 4),
    " | p = ", formatC(res$teste_ks$p.value, format = "e", digits = 3), "\n",
    "- Método: ", toupper(res$metodo),
    " | p = ", formatC(res$teste_principal$p.value, format = "e", digits = 2), "\n",
    "- IC 95% (diferença real - alvo): [", round(res$ic_inf, 6), "; ", round(res$ic_sup, 6), "]\n\n",
    sep = ""
  )

  dist_status <- res$df_teste |>
    count(status_estatistico) |>
    arrange(match(status_estatistico, c("Abaixo do IDRGP Alvo","Dentro do IDRGP Alvo","Acima do IDRGP Alvo")))

  knitr::kable(
    dist_status,
    col.names = c("Status (IC 95%)", "N subprefeituras"),
    caption = paste0("Classificação estatística (IC 95%) — ", ano)
  ) |> print()
}

```

## 16.1. Análise de 2022

```{r analise_2022, echo=FALSE, message=FALSE, warning=FALSE, results='asis'}
imprimir_analise_ano(2022)
```

## 16.2. Análise de 2023

```{r analise_2023, echo=FALSE, message=FALSE, warning=FALSE, results='asis'}
imprimir_analise_ano(2023)
```

## 16.3. Análise de 2024

```{r analise_2024, echo=FALSE, message=FALSE, warning=FALSE, results='asis'}
imprimir_analise_ano(2024)
```

## 16.4. Análise de 2025

```{r analise_2025, echo=FALSE, message=FALSE, warning=FALSE, results='asis'}
imprimir_analise_ano(2025)
```

## 16.5. Consolidação histórica (2022–2025) + teste do ciclo

Neste ponto, o modelo integra todos os anos em uma única análise consolidada.

Ele calcula o IDRGP acumulado do ciclo e aplica novamente os testes estatísticos, permitindo avaliar o desempenho estrutural da política de distribuição territorial do gasto.

```{r historico, echo=FALSE}
# Para manter o relatório “compatível” com os mapas/gráficos já montados,
# definimos aqui os objetos do ano base (2025) a partir das listas.
res_2025 <- idrgp_por_ano[["2025"]]
df_integrado <- res_2025$df_integrado
df_teste <- res_2025$df_teste
teste_ks <- res_2025$teste_ks
teste_principal <- res_2025$teste_principal
metodo_estatistico <- res_2025$metodo
medida_central <- res_2025$medida_central
ic_inf <- res_2025$ic_inf
ic_sup <- res_2025$ic_sup

integrar_ano <- function(df_agr, ano_ref) {
  df_agr |>
    mutate(join_key = norm_name(subprefeitura)) |>
    left_join(df_idrgp |> select(join_key, idrgp_alvo), by = "join_key") |>
    mutate(
      valor = replace_na(valor, 0),
      idrgp_alvo = replace_na(idrgp_alvo, 0),
      total = sum(valor, na.rm = TRUE),
      idrgp_real = if_else(total > 0, valor / total, 0),
      idrgp_diferenca = idrgp_real - idrgp_alvo,
      idrgp_var_percentual = if_else(idrgp_alvo == 0, 0, idrgp_diferenca / idrgp_alvo),
      status = case_when(
        idrgp_var_percentual >  0.3  ~ "Acima do IDRGP Alvo",
        idrgp_var_percentual < -0.3  ~ "Abaixo do IDRGP Alvo",
        TRUE ~ "Dentro do IDRGP Alvo"
      ),
      ano = ano_ref
    ) |>
    select(-total)
}

int_2022 <- integrar_ano(df_agr_2022, 2022)
int_2023 <- integrar_ano(df_agr_2023, 2023)
int_2024 <- integrar_ano(df_agr_2024, 2024)
int_2025 <- res_2025$df_integrado |>
  st_drop_geometry() |>
  select(subprefeitura, join_key, valor, idrgp_alvo, idrgp_real,
         idrgp_diferenca, idrgp_var_percentual, status = status_estatistico) |>
  mutate(ano = 2025)

df_longo <- bind_rows(int_2022, int_2023, int_2024, int_2025) |>
  mutate(ano = as.factor(ano))

df_ciclo <- df_longo |>
  group_by(subprefeitura) |>
  summarise(
    idrgp_alvo = first(idrgp_alvo),
    valor_2022 = sum(valor[ano == "2022"], na.rm = TRUE),
    valor_2023 = sum(valor[ano == "2023"], na.rm = TRUE),
    valor_2024 = sum(valor[ano == "2024"], na.rm = TRUE),
    valor_2025 = sum(valor[ano == "2025"], na.rm = TRUE),
    .groups = "drop"
  ) |>
  mutate(
    valor_2022_a_2025 = valor_2022 + valor_2023 + valor_2024 + valor_2025,
    idrgp_real_2022_a_2025 = valor_2022_a_2025 / sum(valor_2022_a_2025),
    idrgp_diferenca_ciclo = idrgp_real_2022_a_2025 - idrgp_alvo,
    idrgp_var_pct_ciclo = if_else(idrgp_alvo == 0, 0,
      (idrgp_real_2022_a_2025 - idrgp_alvo) / idrgp_alvo),
    status_ciclo = case_when(
      idrgp_var_pct_ciclo >  0.3  ~ "Acima do IDRGP Alvo",
      idrgp_var_pct_ciclo < -0.3  ~ "Abaixo do IDRGP Alvo",
      TRUE ~ "Dentro do IDRGP Alvo"
    )
  )

# === Teste estatístico no ciclo (pedido do Fernando) ===
vetor_ciclo_z <- scale(df_ciclo$idrgp_diferenca_ciclo)[, 1]
teste_ks_ciclo <- ks.test(vetor_ciclo_z, "pnorm")

if (teste_ks_ciclo$p.value <= 0.05) {
  metodo_estatistico_ciclo <- "wilcoxon"
  teste_principal_ciclo <- wilcox.test(
    df_ciclo$idrgp_real_2022_a_2025, df_ciclo$idrgp_alvo,
    paired = TRUE, conf.int = TRUE, conf.level = 0.95, exact = FALSE
  )
} else {
  metodo_estatistico_ciclo <- "t_pareado"
  teste_principal_ciclo <- t.test(
    df_ciclo$idrgp_real_2022_a_2025, df_ciclo$idrgp_alvo,
    paired = TRUE, conf.level = 0.95
  )
}

ic_inf_ciclo <- teste_principal_ciclo$conf.int[1]
ic_sup_ciclo <- teste_principal_ciclo$conf.int[2]

df_ciclo <- df_ciclo |>
  mutate(
    status_ciclo_estatistico = case_when(
      idrgp_diferenca_ciclo < ic_inf_ciclo ~ "Abaixo do IDRGP Alvo",
      idrgp_diferenca_ciclo > ic_sup_ciclo ~ "Acima do IDRGP Alvo",
      TRUE ~ "Dentro do IDRGP Alvo"
    )
  )

df_ciclo_sf <- subprefeitura_sf |>
  left_join(df_ciclo |> mutate(join_key = norm_name(subprefeitura)) |> select(-subprefeitura), by = "join_key")

cat("✅ Consolidação histórica concluída.\n")
cat("✅ Teste do ciclo:", toupper(metodo_estatistico_ciclo),
    "| KS p =", formatC(teste_ks_ciclo$p.value, format="e", digits=2),
    "| IC 95% [", round(ic_inf_ciclo, 6), ";", round(ic_sup_ciclo, 6), "]\n")
```

# 18. Geração de mapas (uma única vez)

Os mapas traduzem os resultados em linguagem espacial. Eles permitem identificar rapidamente padrões territoriais, como:

concentração de recursos;
áreas subfinanciadas;
mudanças ao longo do tempo.

São instrumentos centrais para comunicação com gestores e apoio à decisão estratégica, como bem uma boa governança espacial.

```{r config_mapas, echo=FALSE}
cores_status <- c(
  "Abaixo do IDRGP Alvo" = "#d97a0f",
  "Dentro do IDRGP Alvo" = "#0ea1cf",
  "Acima do IDRGP Alvo"  = "#1A1442")

tema_mapa <- theme_void(base_size = 12) +
  theme(
    plot.title    = element_text(face = "bold", size = 14, hjust = 0),
    plot.subtitle = element_text(size = 10, hjust = 0),
    plot.caption  = element_text(size = 7, hjust = 0),
    plot.title.position = "plot", plot.caption.position = "plot",
    plot.margin   = margin(10, 10, 10, 10),
    legend.position = "right",
    legend.title  = element_text(size = 9),
    legend.text   = element_text(size = 8))

caption_base <- "Elaboração: SEPLAN/CPMA.\nFonte: Secretaria Municipal de Planejamento e Eficiência"

gerar_mapa <- function(sf_data, col_status, titulo, nota = "") {
  ggplot(sf_data) +
    geom_sf(aes(fill = .data[[col_status]]), color = "white", linewidth = 0.3) +
    geom_sf_text(aes(label = sigla), color = "white", size = 2.2, fontface = "bold") +
    scale_fill_manual(values = cores_status, name = "Status IDRGP Real", na.value = "grey80") +
    labs(title = titulo,
         subtitle = "Classificação de cada subprefeitura em relação ao IDRGP Alvo",
         caption = paste0(caption_base, "\n", nota)) +
    tema_mapa
}
```


### 18.1. Mapas 2022, 2023 e 2024 individuais com o status quanto aos testes estatísticos [status_estatistico (IC 95%): classifica pela incerteza do desvio, usando o intervalo de confiança 95% da diferença (real − alvo) no conjunto de subprefeituras daquele ano. Se a diferença ficar abaixo do limite inferior do IC → “Abaixo”; acima do superior → “Acima”; dentro do intervalo → “Dentro”. Não depende de “30%”, é mais defensável estatisticamente, mas é relativo ao ano/amostra (o IC muda com N e variabilidade), então “Dentro” aqui significa “não detectamos diferença consistente a 95%”, não “está perto do alvo”.]


```{r mapas_hist, echo=FALSE, fig.height=10, fig.width=12}
preparar_sf_ano <- function(ano) {
  ano_chr <- as.character(ano)

  df_status <- idrgp_por_ano[[ano_chr]]$df_teste |>
    dplyr::mutate(join_key = norm_name(subprefeitura)) |>
    dplyr::select(join_key, status = status_estatistico)

  subprefeitura_sf |>
    dplyr::left_join(df_status, by = "join_key")
}

mapa1 <- gerar_mapa(preparar_sf_ano(2022), "status",
  "IDRGP 2022 — Status (IC 95%) quanto ao IDRGP Alvo", "Classificação estatística (IC 95%).")
mapa2 <- gerar_mapa(preparar_sf_ano(2023), "status",
  "IDRGP 2023 — Status (IC 95%) quanto ao IDRGP Alvo", "Classificação estatística (IC 95%).")
mapa3 <- gerar_mapa(preparar_sf_ano(2024), "status",
  "IDRGP 2024 — Status (IC 95%) quanto ao IDRGP Alvo", "Classificação estatística (IC 95%).")

print(mapa1); print(mapa2); print(mapa3)
```


## 18.2. Mapa 2025 - status estatístico adotado

```{r mapa_2025, echo=FALSE, fig.height=10, fig.width=12}
mapa4 <- gerar_mapa(df_integrado, "status_estatistico",
  "IDRGP 2025 — Status quanto ao IDRGP Alvo",
  paste0("IC do teste ", toupper(metodo_estatistico),
         " (95%): [", round(ic_inf, 5), "; ", round(ic_sup, 5), "]."))
print(mapa4)
```

## 18.3. Mapa Agregado 2022–2025

```{r mapa_ciclo, echo=FALSE, fig.height=10, fig.width=12}
# garante a diferença no próprio sf
if (!"idrgp_diferenca_ciclo" %in% names(df_ciclo_sf)) {
  df_ciclo_sf <- df_ciclo_sf |>
    dplyr::mutate(idrgp_diferenca_ciclo = idrgp_real_2022_a_2025 - idrgp_alvo)
}

# cria o status estatístico (IC 95%)
df_ciclo_sf <- df_ciclo_sf |>
  dplyr::mutate(
    status_ciclo_estatistico = dplyr::case_when(
      idrgp_diferenca_ciclo < ic_inf_ciclo ~ "Abaixo do IDRGP Alvo",
      idrgp_diferenca_ciclo > ic_sup_ciclo ~ "Acima do IDRGP Alvo",
      TRUE ~ "Dentro do IDRGP Alvo"
    ),
    status_ciclo_estatistico = factor(
      status_ciclo_estatistico,
      levels = c("Abaixo do IDRGP Alvo", "Dentro do IDRGP Alvo", "Acima do IDRGP Alvo")
    )
  )

legenda_ciclo <- paste0(
  "KS p=", formatC(teste_ks_ciclo$p.value, format="e", digits=2),
  " | ", toupper(metodo_estatistico_ciclo),
  " p=", formatC(teste_principal_ciclo$p.value, format="e", digits=2),
  " | IC 95% (real - alvo): [", round(ic_inf_ciclo, 5), "; ", round(ic_sup_ciclo, 5), "]."
)

mapa5 <- gerar_mapa(
  df_ciclo_sf, "status_ciclo_estatistico",
  "IDRGP Agregado 2022–2025 — Balanço do Ciclo PPA",
  legenda_ciclo
)

print(mapa5)
cat("✅ 5 mapas gerados.\n")
```


# 19. Geração de gráficos

Os gráficos complementam os mapas ao apresentar:

comparações entre previsto e executado;
evolução temporal dos gastos;
distribuição percentual e absoluta dos recursos.

Eles facilitam a leitura analítica e a identificação de tendências.

```{r tema_graficos, echo=FALSE}
tema_barras <- theme_minimal(base_size = 12) +
  theme(
    legend.position = "bottom",
    plot.title.position = "plot", plot.caption.position = "plot",
    plot.title    = element_text(face = "bold", size = 13),
    plot.subtitle = element_text(size = 10),
    plot.caption  = element_text(size = 7, hjust = 0),
    axis.text.y   = element_text(size = 8))
```

## 19.1. G1 — IDRGP 2025: Alvo vs. Real (%)

```{r grafico1, echo=FALSE, fig.width=14, fig.height=12}
grafico1 <- ggplot(df_integrado, aes(y = reorder(subprefeitura, idrgp_alvo))) +
  geom_col(aes(x = idrgp_real, fill = status_estatistico), width = 0.65, alpha = 0.9) +
  geom_point(aes(x = idrgp_alvo, shape = "IDRGP Alvo"), color = "#c0392b", size = 3) +
  scale_fill_manual(values = cores_status, name = "Status:") +
  scale_shape_manual(values = c("IDRGP Alvo" = 18), name = "") +
  guides(fill = guide_legend(order = 1),
         shape = guide_legend(override.aes = list(color = "#c0392b", size = 3), order = 2)) +
  scale_x_continuous(labels = scales::label_percent(accuracy = 0.1)) +
  labs(title = "IDRGP 2025 — Distribuição Percentual do Gasto por Subprefeitura",
       subtitle = "IDRGP Real (barras) e IDRGP Alvo (losango)",
       x = "IDRGP (%)", y = NULL,
       caption = paste0(caption_base, "\nTeste: ", toupper(metodo_estatistico),
                        " | p = ", formatC(teste_principal$p.value, format = "e", digits = 2))) +
  tema_barras

print(grafico1)
```

## 19.2. G2 — IDRGP Agregado 2022–2025 (%)

```{r grafico2, echo=FALSE, fig.width=14, fig.height=12}
grafico2 <- ggplot(df_ciclo, aes(y = reorder(subprefeitura, idrgp_alvo))) +
  geom_col(aes(x = idrgp_real_2022_a_2025, fill = status_ciclo), width = 0.65, alpha = 0.9) +
  geom_point(aes(x = idrgp_alvo, shape = "IDRGP Alvo"), color = "#c0392b", size = 3) +
  scale_fill_manual(values = cores_status, name = "Status:", limits = names(cores_status)) +
  scale_shape_manual(values = c("IDRGP Alvo" = 18), name = "") +
  guides(fill = guide_legend(order = 1),
         shape = guide_legend(override.aes = list(color = "#c0392b", size = 3), order = 2)) +
  scale_x_continuous(labels = scales::label_percent(accuracy = 0.1)) +
  labs(title = "IDRGP 2022–2025 — Balanço do Ciclo PPA (Distribuição Percentual)",
       subtitle = "IDRGP Real acumulado (barras) e IDRGP Alvo (losango)",
       x = "IDRGP Acumulado (%)", y = NULL,
       caption = paste0(caption_base, "\nVariação percentual (±30%).")) +
  tema_barras

print(grafico2)
```

## 19.3. G3 — IDRGP 2025: Valores Absolutos (R\$)

```{r grafico3, echo=FALSE, fig.height=12, fig.width=14}
df_plot <- df_integrado |>
  dplyr::mutate(
    status_valor_plot = dplyr::recode(
      status_valor,
      "Valor previsto (R$) superado" = "Valor previsto (R$) atingido"
    )
  )

grafico3 <- ggplot(df_plot, aes(y = reorder(subprefeitura, idrgp_alvo))) +
  geom_col(aes(x = valor, fill = status_valor_plot), width = 0.65, alpha = 0.9) +
  geom_point(aes(x = valor_previsto, shape = "Valor Previsto (R$)"),
             color = "#c0392b", size = 3) +
  scale_fill_manual(
    values = c(
      "Valor previsto (R$) atingido"     = "#1A1442",  # azul escuro
      "Valor previsto (R$) não atingido" = "#d97a0f"
    ),
    name = "Status:",
    drop = FALSE
  ) +
  scale_shape_manual(values = c("Valor Previsto (R$)" = 18), name = "") +
  guides(
    fill  = guide_legend(order = 1),
    shape = guide_legend(override.aes = list(color = "#c0392b", size = 3), order = 2)
  ) +
  scale_x_continuous(labels = scales::label_number(
    scale_cut = scales::cut_short_scale(), prefix = "R$ ", decimal.mark = ","
  )) +
  labs(
    title = "IDRGP 2025 — Valor Previsto e Executado por Subprefeitura (R$)",
    x = "Valor executado (R$)", y = NULL, caption = caption_base
  ) +
  tema_barras

print(grafico3)
```

## 19.4. G4 — IDRGP 2022–2025: Série Histórica (R\$)

```{r grafico4, echo=FALSE, fig.width=14, fig.height=12}
df_longo_plot <- df_longo |>
  mutate(
    subprefeitura = factor(subprefeitura,
      levels = df_ciclo |> arrange(idrgp_alvo) |> pull(subprefeitura)),
    ano = factor(ano, levels = c("2022","2023","2024","2025")))

valor_previsto_ciclo <- sum(df_ciclo$valor_2022_a_2025)

grafico4 <- ggplot(df_longo_plot, aes(y = subprefeitura, x = valor, fill = ano)) +
  geom_col(width = 0.65, alpha = 0.9, position = "stack") +
  geom_point(
    data = df_ciclo |>
      mutate(
        subprefeitura = factor(subprefeitura, levels = levels(df_longo_plot$subprefeitura)),
        valor_prev = idrgp_alvo * valor_previsto_ciclo),
    aes(y = subprefeitura, x = valor_prev, shape = "Valor Previsto Ciclo"),
    shape = 23, fill = "white", color = "#c0392b", stroke = 1.1, size = 3.2,
    inherit.aes = FALSE) +
  scale_fill_manual(values = c(
    "2022" = "#9BD7EA", "2023" = "#4CB7D8",
    "2024" = "#1F78B4", "2025" = "#0B3C6D"), name = "Ano") +
  scale_x_continuous(labels = scales::label_number(
    scale_cut = scales::cut_short_scale(), prefix = "R$ ", decimal.mark = ",")) +
  labs(title = "IDRGP 2022–2025 — Evolução do Gasto Real por Subprefeitura (R$)",
       subtitle = "Barras empilhadas por ano | Losango: valor previsto total do ciclo",
       x = "Valor executado acumulado (R$)", y = NULL, caption = caption_base) +
  tema_barras

print(grafico4)
cat("✅ 4 gráficos gerados.\n")
```

### 20. Exportação de resultados

Este bloco garante que todos os produtos gerados (tabelas, mapas, gráficos e bases de dados) sejam salvos de forma estruturada.

Isso permite:

compartilhamento institucional;
auditoria;
reaproveitamento em outras análises.

```{r anexos, echo=FALSE}
# Consolida dados para o anexo detalhado (2025)
df_anexo <- df_2025 |>
  group_by(subprefeitura, descricao_proj_ativ) |>
  summarise(valor_liquidado = sum(valor_detalhamento_acao, na.rm = TRUE), .groups = "drop") |>
  rename(projeto_atividade = descricao_proj_ativ) |>
  arrange(subprefeitura, desc(valor_liquidado))

# Prepara a lista de abas: Resumo Municipal + Uma aba por Subprefeitura
resumo_geral <- df_anexo |> 
  group_by(subprefeitura) |> 
  summarise(total_liquidado = sum(valor_liquidado), n_acoes = n()) |> 
  arrange(desc(total_liquidado))

# Gera lista de dataframes (um por subprefeitura) garantindo o match de nomes
lista_subprefs <- df_siglas$subprefeitura
abas_subprefs <- purrr::map(lista_subprefs, ~ filter(df_anexo, subprefeitura == .x))

# Nomes das abas (Sanitização para o Excel)
nomes_limpos <- str_remove(lista_subprefs, "^Subprefeitura ") |> 
  str_replace_all("[\\\\/\\?\\*\\[\\]:]", "-") |> 
  str_trunc(31) |> 
  make.unique()

names(abas_subprefs) <- nomes_limpos

# Combina tudo em um único arquivo Excel
final_export <- c(list("Resumo Geral" = resumo_geral), abas_subprefs)
write_xlsx(final_export, path = file.path(pasta_saida, "df_anexo_2025.xlsx"))

cat("✅ Arquivo detalhado gerado com", length(final_export), "abas em resultados/df_anexo_2025.xlsx\n")
```

## 20.1. Tabelas para 2022-2025

- Uma tabela para os 10 maiores proj/ativ e valor por sub
- Uma tabelea por sub com a distribuição dos maiores gastos por órgão

```{r echo=FALSE}
#Primeira tabela
gasto_reg<- rbind(df_2022, df_2023, df_2024, df_2025) %>% 
  group_by(subprefeitura, descricao_proj_ativ) %>% 
  summarise(valor = sum(valor_detalhamento_acao))
# Fazendo tabela para anexo
tabela_gasto_sub<- gasto_reg %>% 
  group_by(subprefeitura) %>% 
  slice_max(order_by = valor, n = 10)
```

## 20.2. O segundo bloco aprofunda a análise ao observar não apenas “o que” é gasto, mas “quem” executa o gasto público no território. Inicialmente, é definida uma função que lê os arquivos anuais e identifica automaticamente as colunas relevantes (subprefeitura, órgão e valor), mesmo quando há variações nos nomes dessas colunas. Isso garante robustez ao processo e reduz a dependência de padronizações prévias nos arquivos de origem. Na sequência, os dados dos quatro anos são consolidados e agregados por subprefeitura e órgão executor, resultando no valor total executado por cada órgão em cada território. Para qualificar a análise, calcula-se também a participação percentual de cada órgão no total gasto da subprefeitura, permitindo compreender a estrutura relativa do gasto.Por fim, é produzida uma versão sintética da tabela, na qual órgãos com participação inferior a 4% são agrupados na categoria “Outros”. Essa decisão metodológica melhora a legibilidade dos resultados, destacando os principais atores institucionais responsáveis pela execução do orçamento em cada território.


```{r tabela_orgao_2022_2025, echo=FALSE, message=FALSE, warning=FALSE}
# Segunda tabela - primeiro, lê e padroniza só o que importa (subprefeitura, órgão, valor)
pegar_base <- function(arq, ano) {
  df <- readxl::read_xlsx(arq)

  nm <- names(df)
  n2 <- tolower(iconv(nm, from = "", to = "ASCII//TRANSLIT"))

  col_sub <- nm[which(grepl("subpref", n2))[1]]
  col_org <- nm[which(grepl("sigla", n2) & grepl("org", n2))[1]]
  col_vlr <- nm[which(grepl("valor", n2) | grepl("vlr", n2))[1]]

  if (any(is.na(c(col_sub, col_org, col_vlr)))) {
    stop("Não achei colunas em ", basename(arq), ". Colunas: ", paste(nm, collapse = ", "))
  }

  df %>%
    dplyr::transmute(
      subprefeitura = .data[[col_sub]],
      sigla_orgao   = .data[[col_org]],
      valor_detalhamento_acao = suppressWarnings(as.numeric(.data[[col_vlr]])),
      ano = ano
    )
}

base_orgao <- dplyr::bind_rows(
  pegar_base(arquivo_2022, 2022),
  pegar_base(arquivo_2023, 2023),
  pegar_base(arquivo_2024, 2024),
  pegar_base(arquivo_2025, 2025)
)

gasto_orgao_reg <- base_orgao %>%
  dplyr::group_by(subprefeitura, sigla_orgao) %>%
  dplyr::summarise(valor = sum(valor_detalhamento_acao, na.rm = TRUE), .groups = "drop") %>%
  dplyr::group_by(subprefeitura) %>%
  dplyr::mutate(
    total_subpref = sum(valor, na.rm = TRUE),
    percentual = round((valor / total_subpref) * 100, 2)
  ) %>%
  dplyr::ungroup()

graf_orgao_sub <- gasto_orgao_reg %>%
  dplyr::mutate(sigla_orgao = dplyr::if_else(percentual < 4, "Outros", sigla_orgao)) %>%
  dplyr::group_by(subprefeitura, sigla_orgao) %>%
  dplyr::summarise(valor = sum(valor, na.rm = TRUE), .groups = "drop") %>%
  dplyr::group_by(subprefeitura) %>%
  dplyr::mutate(
    total_subpref = sum(valor, na.rm = TRUE),
    percentual = round((valor / total_subpref) * 100, 2)
  ) %>%
  dplyr::ungroup()
```


# 20.3. Fazendo tabela para gráfico no anexo
```{r graf_orgao_sub, echo=FALSE, message=FALSE, warning=FALSE}
# Fazendo tabela para gráfico no anexo
graf_orgao_sub <- gasto_orgao_reg %>%
  dplyr::mutate(sigla_orgao = dplyr::if_else(percentual < 4, "Outros", sigla_orgao)) %>%
  dplyr::group_by(subprefeitura, sigla_orgao) %>%
  dplyr::summarise(valor = sum(valor, na.rm = TRUE), .groups = "drop") %>%
  dplyr::group_by(subprefeitura) %>%
  dplyr::mutate(
    total_subpref = sum(valor, na.rm = TRUE),
    percentual = round((valor / total_subpref) * 100, 2)
  ) %>%
  dplyr::ungroup()
```

## 20.4. Exportação de mapas e gráficos

```{r exporta_png, echo=FALSE}
# Mapas (300 dpi)
ggsave(file.path(pasta_saida, "mapa1_idrgp_2022.png"), mapa1, width=12, height=10, dpi=300)
ggsave(file.path(pasta_saida, "mapa2_idrgp_2023.png"), mapa2, width=12, height=10, dpi=300)
ggsave(file.path(pasta_saida, "mapa3_idrgp_2024.png"), mapa3, width=12, height=10, dpi=300)
ggsave(file.path(pasta_saida, "mapa4_idrgp_2025.png"), mapa4, width=12, height=10, dpi=300)
ggsave(file.path(pasta_saida, "mapa5_idrgp_agregado_2022_2025.png"), mapa5, width=12, height=10, dpi=300)

# Gráficos (300 dpi)
ggsave(file.path(pasta_saida, "grafico1_idrgp_2025_pct.png"), grafico1, width=14, height=12, dpi=300)
ggsave(file.path(pasta_saida, "grafico2_idrgp_agregado_pct.png"), grafico2, width=14, height=12, dpi=300)
ggsave(file.path(pasta_saida, "grafico3_idrgp_2025_reais.png"), grafico3, width=14, height=12, dpi=300)
ggsave(file.path(pasta_saida, "grafico4_serie_2022_2025.png"), grafico4, width=14, height=12, dpi=300)

cat("✅ Mapas e gráficos exportados.\n")
```

## 20.5. Exportação de dados em Excel

```{r exporta_xlsx, echo=FALSE}
write_xlsx(
  df_integrado |> st_drop_geometry() |> select(-any_of("join_key")),
  path = file.path(pasta_saida, "df_integrado_2025.xlsx"))

write_xlsx(df_ciclo, path = file.path(pasta_saida, "df_ciclo_2022_2025.xlsx"))

write_xlsx(
  df_longo |> select(-any_of("geometry")),
  path = file.path(pasta_saida, "df_longo_2022_2025.xlsx"))

write_xlsx(df_anexo, path = file.path(pasta_saida, "df_anexo_2025.xlsx"))

write_xlsx(
  tibble(
    metodo = metodo_estatistico,
    p_valor = teste_principal$p.value,
    estimativa_central = medida_central,
    ic_inferior_95pct = ic_inf,
    ic_superior_95pct = ic_sup,
    ks_D = unname(teste_ks$statistic),
    ks_p = teste_ks$p.value,
    n = nrow(df_teste)),
  path = file.path(pasta_saida, "tabela_teste_estatistico_2025.xlsx"))

cat("✅ Planilhas exportadas.\n")
```

## 20.6. Exportação geoespacial

```{r exporta_geo, echo=FALSE}
# GeoPackage — IDRGP 2025
gpkg_2025 <- file.path(pasta_saida, "idrgp_2025.gpkg")
if (file.exists(gpkg_2025)) file.remove(gpkg_2025)
st_write(df_integrado |> select(-any_of("join_key")),
         dsn = gpkg_2025, layer = "idrgp_2025", delete_dsn = FALSE)

# GeoPackage — Ciclo 2022–2025
gpkg_ciclo <- file.path(pasta_saida, "idrgp_ciclo_2022_2025.gpkg")
if (file.exists(gpkg_ciclo)) file.remove(gpkg_ciclo)
st_write(df_ciclo_sf |> select(-any_of(c("join_key", "subprefeitura.y"))),
         dsn = gpkg_ciclo, layer = "idrgp_ciclo", delete_dsn = FALSE)

# Shapefile
df_shp <- df_integrado |>
  rename(sp_nome = subprefeitura, id_alvo = idrgp_alvo, id_real = idrgp_real,
         dif_idr = idrgp_diferenca, var_pct = idrgp_var_percentual,
         vlr_orc = valor, vlr_prev = valor_previsto,
         st_vlr = status_valor, st_var = status_var_percentual,
         st_est = status_estatistico) |>
  select(sp_nome, sigla, vlr_orc, id_alvo, id_real, dif_idr, var_pct,
         st_vlr, st_var, st_est, geometry)

st_write(df_shp, dsn = pasta_saida,
         layer = paste0("idrgp_2025_", format(Sys.Date(), "%Y%m%d")),
         driver = "ESRI Shapefile", delete_layer = TRUE, append = FALSE)

cat("✅ Arquivos geoespaciais exportados.\n")
```

## 20.7. Exportação (novo) — Tabelas de alocação por ano e temas

```{r exporta_tabelas_alocacao_temas, echo=FALSE, message=FALSE, warning=FALSE}
# -----------------------------------------------------------------------------
# 1) Tabelas de Alocação (Simplificadas)
# -----------------------------------------------------------------------------

# Função rápida para garantir que temos as colunas básicas
limpar_tab <- function(df) {
  df |> 
    st_drop_geometry() |>
    select(any_of(c("sigla", "subprefeitura", "populacao", "valor", "idrgp_alvo", "idrgp_real", "status_estatistico", "valor_2022_a_2025", "idrgp_real_2022_a_2025", "status_ciclo_estatistico")))
}

tab_alocacao_anos <- df_ciclo |>
  mutate(valor_2022_a_2025 = valor_2022 + valor_2023 + valor_2024 + valor_2025) |>
  arrange(desc(valor_2025))

tab_alocacao_2025 <- df_integrado |>
  limpar_tab() |>
  mutate(
    idrgp_alvo_pct = idrgp_alvo * 100,
    idrgp_real_pct = idrgp_real * 100
  )

tab_alocacao_ciclo <- df_ciclo_sf |>
  limpar_tab() |>
  mutate(
    idrgp_alvo_pct = idrgp_alvo * 100,
    idrgp_real_pct = idrgp_real_2022_a_2025 * 100
  )

# -----------------------------------------------------------------------------
# 2) Temas que mais receberam recursos no município (robusto a nomes de colunas)
# -----------------------------------------------------------------------------

detectar_coluna <- function(df, patterns) {
  nm <- names(df)
  n2 <- tolower(iconv(nm, from = "", to = "ASCII//TRANSLIT"))
  idx <- which(purrr::map_lgl(n2, ~ any(stringr::str_detect(.x, patterns))))
  if (length(idx) == 0) return(NA_character_)
  nm[idx[1]]
}

coluna_valor <- function(df) {
  nm <- names(df)
  n2 <- tolower(iconv(nm, from = "", to = "ASCII//TRANSLIT"))
  candidatos <- c("valor_detalhamento_acao", "valor_detalhamento_a_cao", "valor", "vlr")
  idx <- which(purrr::map_lgl(n2, ~ any(stringr::str_detect(.x, candidatos))))
  if (length(idx) == 0) return(NA_character_)
  nm[idx[1]]
}

extrair_temas <- function(arquivo, ano) {
  df <- readxl::read_xlsx(arquivo) |>
    janitor::clean_names()

  col_vlr <- coluna_valor(df)
  col_tema <- detectar_coluna(df, c("tema"))
  col_sub  <- detectar_coluna(df, c("subpref"))

  # fallback: se não existir "tema", tenta uma classificação mais ampla (função/eixo/programa)
  if (is.na(col_tema)) {
    col_tema <- detectar_coluna(df, c("area", "eixo", "funcao", "subfuncao", "programa", "acao", "projeto"))
  }

  if (any(is.na(c(col_vlr, col_tema)))) {
    warning("Não foi possível identificar coluna de tema/valor em ", basename(arquivo), ".")
    return(tibble())
  }

  df |>
    transmute(
      ano = as.integer(ano),
      tema = as.character(.data[[col_tema]]),
      subprefeitura = if (!is.na(col_sub)) padronizar_subprefeitura(.data[[col_sub]]) else NA_character_,
      valor = suppressWarnings(as.numeric(.data[[col_vlr]]))
    ) |>
    mutate(
      tema = str_squish(replace_na(tema, "Não identificado")),
      tema = if_else(tema == "", "Não identificado", tema),
      valor = replace_na(valor, 0)
    )
}

temas_long <- bind_rows(
  extrair_temas(arquivo_2022, 2022),
  extrair_temas(arquivo_2023, 2023),
  extrair_temas(arquivo_2024, 2024),
  extrair_temas(arquivo_2025, 2025)
)

temas_municipio_2025 <- temas_long |>
  filter(ano == 2025) |>
  group_by(tema) |>
  summarise(valor = sum(valor, na.rm = TRUE), .groups = "drop") |>
  arrange(desc(valor))

temas_municipio_ciclo <- temas_long |>
  group_by(tema) |>
  summarise(valor = sum(valor, na.rm = TRUE), .groups = "drop") |>
  arrange(desc(valor))

# Pivot (tema x subprefeitura), útil para cruzar "temas" com território
temas_subpref_2025 <- temas_long |>
  filter(ano == 2025, !is.na(subprefeitura), subprefeitura != "") |>
  group_by(tema, subprefeitura) |>
  summarise(valor = sum(valor, na.rm = TRUE), .groups = "drop") |>
  left_join(df_siglas, by = "subprefeitura") |>
  select(tema, sigla, valor) |>
  tidyr::pivot_wider(
    names_from = sigla,
    values_from = valor,
    values_fn = sum,
    values_fill = list(valor = 0)
  ) |>
  arrange(desc(rowSums(across(where(is.numeric)))))

temas_subpref_ciclo <- temas_long |>
  filter(!is.na(subprefeitura), subprefeitura != "") |>
  group_by(tema, subprefeitura) |>
  summarise(valor = sum(valor, na.rm = TRUE), .groups = "drop") |>
  left_join(df_siglas, by = "subprefeitura") |>
  select(tema, sigla, valor) |>
  tidyr::pivot_wider(
    names_from = sigla,
    values_from = valor,
    values_fn = sum,
    values_fill = list(valor = 0)
  ) |>
  arrange(desc(rowSums(across(where(is.numeric)))))

arq_tab_alocacao <- file.path(pasta_saida, "tabelas_alocacao_subprefeituras.xlsx")
arq_tab_temas <- file.path(pasta_saida, "tabelas_temas_municipio.xlsx")

write_xlsx(
  list(
    "alocacao_anos_2022_2025" = tab_alocacao_anos,
    "alocacao_2025" = tab_alocacao_2025,
    "alocacao_ciclo_2022_2025" = tab_alocacao_ciclo
  ),
  path = arq_tab_alocacao
)

write_xlsx(
  list(
    "temas_2025_municipio" = temas_municipio_2025,
    "temas_ciclo_2022_2025" = temas_municipio_ciclo,
    "temas_x_subpref_2025" = temas_subpref_2025,
    "temas_x_subpref_ciclo" = temas_subpref_ciclo
  ),
  path = arq_tab_temas
)

cat("✅ Tabelas exportadas:\n",
    "- ", arq_tab_alocacao, "\n",
    "- ", arq_tab_temas, "\n", sep = "")
```

## 20.8. Mapas Individuais por Subprefeitura (32 Mapas com Inset)

```{r exporta_mapas_individuais, echo=FALSE, message=FALSE, warning=FALSE}
# 1) Configurações iniciais e pasta
pasta_mapas_individuais <- file.path(pasta_saida, "mapas_subprefeituras")
if (!dir.exists(pasta_mapas_individuais)) dir.create(pasta_mapas_individuais)

# Verifica shape de distritos
arquivo_distritos <- file.path(pasta_dados, "distrito_municipal_v2.shp")

if (!file.exists(arquivo_distritos)) {
  cat("⚠️ Arquivo de distritos não encontrado. Mapas individuais não gerados.\n")
} else {
  # Carrega e limpa dados espaciais
  distritos_sf <- read_sf(arquivo_distritos) |> 
    janitor::clean_names() |> 
    st_make_valid() |> 
    st_transform(4326)
  
  # Associa distritos às subprefeituras via interseção espacial (Garante mesmo CRS)
  distritos_sf <- st_join(
    distritos_sf, 
    subprefeitura_sf |> st_transform(4326) |> select(subprefeitura_geo = subprefeitura, sigla_geo = sigla), 
    join = st_intersects, 
    left = TRUE
  )
  
  # Dados de perfil para as informações sintéticas
  df_perfil <- df_integrado |> 
    st_drop_geometry() |> 
    select(subprefeitura, sigla, populacao, valor_2025 = valor, idrgp_alvo, idrgp_real, status = status_estatistico)

  # Calcula BBox fixo da cidade inteira uma única vez (Garante mesma escala)
  bbox_sp <- st_bbox(subprefeitura_sf)
  
  # Função para gerar o mapa de uma subprefeitura específica (Versão Premium Localization)
  gerar_mapa_subpref <- function(nome_sp) {
    # Filtra dados
    sf_subpref <- subprefeitura_sf |> filter(subprefeitura == nome_sp)
    sf_distritos <- distritos_sf |> filter(subprefeitura_geo == nome_sp)
    row_perfil <- df_perfil |> filter(subprefeitura == nome_sp)
    
    cor_sp <- cores_status[row_perfil$status]
    sigla_sp <- row_perfil$sigla
    
    # Texto informativo para o rodapé (Box de legenda)
    info_text <- paste0(
      "Subprefeitura: ", row_perfil$subprefeitura, " (", sigla_sp, ")  |  ",
      "População: ", format(row_perfil$populacao, big.mark=".", decimal.mark=","), " hab.  |  ",
      "Regionalizado 2025: R$ ", format(row_perfil$valor_2025, big.mark=".", decimal.mark=","), "\n",
      "IDRGP Alvo (Meta): ", scales::percent(row_perfil$idrgp_alvo, accuracy=0.01), "  |  ",
      "IDRGP Real (Exec.): ", scales::percent(row_perfil$idrgp_real, accuracy=0.01), "  |  ",
      "Status: ", row_perfil$status
    )
    
    # Lista de distritos
    lista_distritos <- paste(sort(unique(sf_distritos$nm_distr)), collapse = ", ")

    # --- Plot Principal ---
    p <- ggplot() +
      # 1) Fundo: Todo o município em branco/cinza muito claro
      geom_sf(data = subprefeitura_sf, fill = "white", color = "grey80", linewidth = 0.2) +
      # 2) Destaque: Subprefeitura atual colorida pelo status (mais transparente)
      geom_sf(data = sf_subpref, fill = cor_sp, color = "black", linewidth = 0.6, alpha = 0.3) +
      # 3) Detalhe: Distritos internos da subprefeitura em destaque
      geom_sf(data = sf_distritos, fill = NA, color = "black", linewidth = 0.3, linetype = "solid") +
      # 4) Labels de contexto: Siglas sutilmente em SP
      geom_sf_text(data = subprefeitura_sf, aes(label = sigla), size = 2.5, color = "grey70", alpha = 0.5) +
      # Estética e Temas
      theme_minimal(base_size = 11) +
      labs(
        title = paste0("IDRGP 2025 — ", nome_sp, " (", sigla_sp, ")"),
        subtitle = paste0("Distritos: ", str_wrap(lista_distritos, width = 90)),
        caption = paste0(info_text, "\n\nFonte: GeoSampa. Elaboração: CPMA/SIME, 2026."),
        x = NULL, y = NULL
      ) +
      theme(
        plot.title = element_text(face = "bold", size = 16, hjust = 0.5, color = "#1a1a1a"),
        plot.subtitle = element_text(size = 9, color = "#4d4d4d", hjust = 0.5, margin = margin(b=15)),
        plot.caption = element_text(size = 10, color = "black", hjust = 0.5, lineheight = 1.2, 
                                    face = "italic", margin = margin(t=20)),
        panel.background = element_rect(fill = "#fdfdfd", color = NA),
        plot.background = element_rect(fill = "white", color = NA),
        panel.grid.major = element_line(color = "grey95", linewidth = 0.3),
        panel.grid.minor = element_blank(),
        axis.text = element_text(size = 7, color = "grey60")
      ) +
      # Fixa a escala em SP inteira
      coord_sf(
        xlim = c(bbox_sp$xmin, bbox_sp$xmax),
        ylim = c(bbox_sp$ymin, bbox_sp$ymax),
        expand = TRUE
      )

    # Norte e Escala (Canto Inferior Direito conforme imagem)
    if (requireNamespace("ggspatial", quietly = TRUE)) {
      p <- p +
        ggspatial::annotation_scale(
          location = "br", width_hint = 0.2, text_cex = 0.6, 
          style = "ticks", line_col = "black", text_col = "black"
        ) +
        ggspatial::annotation_north_arrow(
          location = "br", which_north = "true",
          pad_x = unit(0.2, "in"), pad_y = unit(0.4, "in"),
          style = ggspatial::north_arrow_minimal(text_size = 6),
          height = unit(0.8, "cm"), width = unit(0.8, "cm")
        )
    }
    
    return(p)
  }

  # Loop de geração
  subprefs_lista <- sort(unique(subprefeitura_sf$subprefeitura))
  cat("Gerando 32 mapas premium...\n")
  
  for (sp in subprefs_lista) {
    p <- gerar_mapa_subpref(sp)
    nome_arq <- paste0("mapa_detalhado_", norm_name(sp), ".png")
    ggsave(file.path(pasta_mapas_individuais, nome_arq), p, width = 10, height = 8, dpi = 300)
  }
  
  cat("✅ 32 Mapas premium exportados em: ", pasta_mapas_individuais, "\n")
}
```




## 21. Conclusão automatizada

Por fim, o relatório sintetiza os principais indicadores do ciclo analisado, incluindo o volume total de recursos e o método estatístico utilizado.

```{r conclusao_final, echo=FALSE, message=FALSE, warning=FALSE}
res_2025 <- if (exists("res_2025")) res_2025 else idrgp_por_ano[["2025"]]
total_valor <- res_2025$total_valor

cat("===========================================================\n")
cat("  IDRGP 2022–2025 — Relatório concluído com sucesso.\n")
cat("===========================================================\n\n")
cat("  Ciclo analisado:      2022 a 2025\n")
cat("  Valor 2025:           R$", format(total_valor, big.mark = ".", decimal.mark = ","), "\n")
cat("  Total ciclo:          R$", format(sum(df_ciclo$valor_2022_a_2025),
                                         big.mark = ".", decimal.mark = ","), "\n")
cat("  Subprefeituras:       32\n")
cat("  Método estatístico:  ", toupper(metodo_estatistico), "\n")
cat("  p-valor:             ", formatC(teste_principal$p.value, format = "e", digits = 2), "\n")
cat("  IC 95%:              [", round(ic_inf, 6), ";", round(ic_sup, 6), "]\n\n")
cat("  Produtos em:", pasta_saida, "\n")
cat("  Elaboração: SEPLAN/SIME/CPMA — Prefeitura de São Paulo, maio de 2026.\n")
cat("===========================================================\n")
```
