---
title: "Relatório Executivo IDRGP — Ciclo PPA 2022–2025"
subtitle: "Análise da Distribuição Territorial do Gasto Público"
author: "SEPLAN/SIME/CPMA — Prefeitura de São Paulo"
date: "`r format(Sys.Date(), '%d de %B de %Y')`"
lang: "pt-BR"
output:
  pdf_document:
    toc: true
    toc_depth: 3
    number_sections: false
    latex_engine: xelatex
    keep_tex: false
geometry: margin=2cm
fontsize: 12pt
linestretch: 1.2
header-includes:
  - \usepackage{float}
  - \usepackage{booktabs}
  - \usepackage{longtable}
  - \usepackage{array}
  - \usepackage{caption}
  - \usepackage{graphicx}
  - \usepackage{fancyhdr}
  - \usepackage{titling}
  - \captionsetup{font=small,labelfont=bf}
  - \pagestyle{fancy}
  - \fancyhf{}
  - \fancyhead[L]{\footnotesize Relatório IDRGP 2025}
  - \fancyhead[R]{\footnotesize SEPLAN/SIME/CPMA}
  - \fancyfoot[C]{\thepage}
  - \renewcommand{\headrulewidth}{0.4pt}
  - \pretitle{\begin{center}\LARGE\bfseries}
  - \posttitle{\end{center}}
---

```{r setup, include=FALSE}
knitr::opts_chunk$set(
  echo = FALSE,
  message = FALSE,
  warning = FALSE,
  fig.align = "center",
  out.width = "100%",
  dpi = 300
)

library(readxl)
library(dplyr)
library(tidyr)
library(stringr)
library(scales)
library(knitr)
library(purrr)
library(janitor)
library(kableExtra)

pasta_saida <- "resultados"

# Função auxiliar para tabelas profissionais em LaTeX
kbl_latex <- function(x, caption = NULL, digits = 2) {
  knitr::kable(
    x,
    format = "latex",
    booktabs = TRUE,
    longtable = TRUE,
    caption = caption,
    digits = digits,
    escape = TRUE
  ) |>
  kableExtra::kable_styling(
    latex_options = c("striped", "hold_position", "repeat_header"),
    full_width = FALSE,
    font_size = 10
  )
}
```

\newpage

# 1. Resumo Executivo

Este relatório apresenta o balanço da distribuição territorial do gasto público no Município de São Paulo para o ciclo do PPA 2022–2025, utilizando a metodologia do **Índice de Distribuição Regional do Gasto Público (IDRGP)**.

O objetivo central é confrontar a execução orçamentária real com um **IDRGP Alvo**, derivado do **Índice de Vulnerabilidade Social (IVU 2025)**. Através desta análise, identifica-se se os recursos estão sendo alocados de forma proporcional às necessidades territoriais.

**Principais Destaques:**

*   **Adesão Orçamentária:** Utilização de testes de hipótese (t-pareado/Wilcoxon) para garantir rigor científico na classificação das subprefeituras.
*   **Equidade Territorial:** Confronto direto entre o gasto executado e as metas de vulnerabilidade social (IVU 2025).
*   **Transparência e Rastreabilidade:** Monitoramento contínuo do índice de regionalização, assegurando que o orçamento chegue efetivamente à ponta.
*   **Contexto Demográfico:** Integração inédita dos dados do Censo 2022 para recalibração das métricas per capita.

\newpage

# 2. Resultados Territoriais — Mapas de Localização

Os mapas a seguir apresentam a classificação das subprefeituras em relação ao IDRGP Alvo. As cores indicam se a região recebeu recursos **Acima**, **Dentro** ou **Abaixo** do esperado estatisticamente.

```{r loop_mapas, results='asis'}
mapas <- c(
  "mapa1_idrgp_2022.png",
  "mapa2_idrgp_2023.png",
  "mapa3_idrgp_2024.png",
  "mapa4_idrgp_2025.png",
  "mapa5_idrgp_agregado_2022_2025.png"
)

titulos <- c(
  "2.1. Mapa de Localização 2022",
  "2.2. Mapa de Localização 2023",
  "2.3. Mapa de Localização 2024",
  "2.4. Mapa de Localização 2025",
  "2.5. Balanço Consolidado do Ciclo (2022–2025)"
)

for (i in seq_along(mapas)) {
  path <- file.path(pasta_saida, mapas[i])
  if (file.exists(path)) {
    cat(paste0("\n\n## ", titulos[i], "\n\n"))
    # Inclusão direta via markdown para garantir renderização em loops asis
    cat(paste0("![", titulos[i], "](", path, ")\n\n"))
    cat("\n\\newpage\n\n")
  }
}
```

# 3. Análise Comparativa — Gráficos de Desempenho

Os gráficos detalham a magnitude das diferenças orçamentárias e a evolução histórica do índice por região.

```{r loop_graficos, results='asis'}
graficos <- c(
  "grafico1_idrgp_2025_pct.png",
  "grafico2_idrgp_agregado_pct.png",
  "grafico3_idrgp_2025_reais.png",
  "grafico4_serie_2022_2025.png"
)

titulos_g <- c(
  "3.1. Diferença Percentual (Real vs Alvo) — 2025",
  "3.2. Diferença Percentual Consolidada (Ciclo 2022–2025)",
  "3.3. Execução Orçamentária em Valores Absolutos (R$)",
  "3.4. Série Histórica Evolutiva (2022–2025)"
)

for (i in seq_along(graficos)) {
  path <- file.path(pasta_saida, graficos[i])
  if (file.exists(path)) {
    cat(paste0("\n\n## ", titulos_g[i], "\n\n"))
    cat(paste0("![", titulos_g[i], "](", path, ")\n\n"))
    cat("\n\\newpage\n\n")
  }
}
```

# 4. Qualidade da Base de Dados — Regionalização

A regionalização é o processo de atribuir um gasto a um território específico. Quanto maior a regionalização, maior a precisão do IDRGP.

```{r resumo_reg_pdf, results='asis'}
arquivos_reg <- file.path(pasta_saida, paste0("regionalizacao_acoes_", 2022:2025, ".xlsx"))

if (all(file.exists(arquivos_reg))) {
  df_reg <- purrr::map2_dfr(arquivos_reg, 2022:2025, \(p, ano) {
    readxl::read_xlsx(p) |> mutate(ano = as.integer(ano))
  })

  resumo_reg <- df_reg |>
    group_by(ano) |>
    summarise(
      `Valor Total (R$)` = sum(valor_total, na.rm = TRUE),
      `Valor Regionalizado (R$)` = sum(valor_regionalizado, na.rm = TRUE),
      `% Regionalizado` = if_else(`Valor Total (R$)` > 0, `Valor Regionalizado (R$)` / `Valor Total (R$)`, NA_real_),
      .groups = "drop"
    ) |>
    mutate(
      `Valor Total (R$)` = label_number(big.mark=".", decimal.mark=",", prefix="R$ ")(`Valor Total (R$)`),
      `Valor Regionalizado (R$)` = label_number(big.mark=".", decimal.mark=",", prefix="R$ ")(`Valor Regionalizado (R$)`),
      `% Regionalizado` = label_percent(accuracy = 0.1)(`% Regionalizado`)
    )

  kbl_latex(resumo_reg, caption = "Evolução da Regionalização do Orçamento (2022–2025)") |> print()
}
```

\newpage

# 5. Destaques por Subprefeitura (2025)

```{r destaques_2025, results='asis'}
arq_int <- file.path(pasta_saida, "df_integrado_2025.xlsx")
if (file.exists(arq_int)) {
  df_int <- readxl::read_xlsx(arq_int) |>
    mutate(across(starts_with("idrgp_"), as.numeric))

  top_acima <- df_int |>
    arrange(desc(idrgp_diferenca)) |>
    slice_head(n = 8) |>
    transmute(
      Subprefeitura = subprefeitura,
      `IDRGP Alvo` = label_percent(accuracy = 0.1)(idrgp_alvo),
      `IDRGP Real` = label_percent(accuracy = 0.1)(idrgp_real),
      `Diferença` = label_percent(accuracy = 0.1)(idrgp_diferenca),
      Status = status_estatistico
    )

  kbl_latex(top_acima, caption = "Subprefeituras com maior saldo positivo (Real > Alvo) — 2025") |> print()
  
  cat("\n\n")
  
  top_abaixo <- df_int |>
    arrange(idrgp_diferenca) |>
    slice_head(n = 8) |>
    transmute(
      Subprefeitura = subprefeitura,
      `IDRGP Alvo` = label_percent(accuracy = 0.1)(idrgp_alvo),
      `IDRGP Real` = label_percent(accuracy = 0.1)(idrgp_real),
      `Diferença` = label_percent(accuracy = 0.1)(idrgp_diferenca),
      Status = status_estatistico
    )

  kbl_latex(top_abaixo, caption = "Subprefeituras com maior saldo negativo (Real < Alvo) — 2025") |> print()
}
```

\newpage

# 6. Evolução Populacional Histórica (Censos IBGE)

Integramos a evolução demográfica para contextualizar a pressão por serviços públicos em cada região.

```{r pop_hist_pdf, results='asis'}
arq_pop <- file.path(pasta_saida, "populacao_historica_1950_2022.xlsx")
if (!file.exists(arq_pop)) {
  arq_pop <- file.path(pasta_saida, "populacao_historica_1950_2022_distritos.xlsx")
}

if (file.exists(arq_pop)) {
  df_pop <- readxl::read_xlsx(arq_pop)
  
  resumo_reg_pop <- df_pop |>
    filter(tipo == "Subprefeitura") |>
    group_by(regiao) |>
    summarise(across(starts_with("ano_"), sum, na.rm = TRUE), .groups = "drop") |>
    mutate(perc_var = (ano_2022/ano_2010)-1) |>
    transmute(
      Região = regiao,
      `1950` = ano_1950,
      `1980` = ano_1980,
      `2010` = ano_2010,
      `2022` = ano_2022,
      `% Var (10-22)` = label_percent(accuracy=0.1)(perc_var)
    ) |>
    mutate(across(where(is.numeric), ~ label_number(big.mark=".", decimal.mark=",")(.x)))

  kbl_latex(resumo_reg_pop, caption = "Crescimento Populacional por Região Administrativa") |> print()
  
  cat("\n\n*Nota: Os dados de 2022 foram fundamentais para a recalibração das metas do IVU 2025.*")
}
```

\newpage

# 7. Apêndice — Nota Metodológica

```{r metodologia_clean, results='asis'}
arq_base <- "IDRGP_2025.Rmd"
if (file.exists(arq_base)) {
  cat("Abaixo, apresenta-se a síntese narrativa dos procedimentos metodológicos adotados no estudo principal.\n\n")
  
  linhas <- readLines(arq_base, warn = FALSE, encoding = "UTF-8")
  i_yaml <- which(trimws(linhas) == "---")
  if (length(i_yaml) >= 2) linhas <- linhas[(i_yaml[2] + 1):length(linhas)]
  
  em_chunk <- FALSE
  out <- character(0)
  for (ln in linhas) {
    if (grepl("^```\\{r", ln)) { em_chunk <- TRUE; next }
    if (em_chunk && grepl("^```\\s*$", ln)) { em_chunk <- FALSE; next }
    if (!em_chunk) out <- c(out, ln)
  }
  
  cat(paste(out[1:min(length(out), 500)], collapse = "\n"))
}
```

\newpage

\begin{center}
\vspace*{\fill}
\textbf{Fim do Relatório}\\
Elaborado por: SEPLAN/SIME/CPMA\\
Prefeitura de São Paulo, maio de 2026.
\vspace*{\fill}
\end{center}
