---
title: "IDRGP 2022–2025: Ciclo PPA"
subtitle: "Execução Orçamentária Regionalizável — Subprefeituras de São Paulo"
author: "CPMA/SIME/SEPLAN/PMSP"
date: "`r Sys.Date()`"
output:
  html_document:
    toc: true
    toc_float: true
    toc_depth: 3
    number_sections: true
    theme: flatly
    highlight: tango
    code_folding: hide
    df_print: paged
  pdf_document:
    toc: true
    toc_depth: 3
    number_sections: true
    latex_engine: xelatex
    fig_caption: true
    fig_width: 8
    fig_height: 6
    includes:
      in_header: preamble.tex
---

```{r setup, include=FALSE}
# ============================================================================
# CHUNK 1: SETUP COMPLETO E PACOTES
# ============================================================================

library(tidyverse)
library(readxl)
library(writexl)
library(openxlsx)
library(janitor)
library(sf)
library(tmap)
library(tmaptools)
library(ggplot2)
library(patchwork)
library(scales)
library(stringi)
library(stringr)
library(DT)
library(knitr)
library(kableExtra)

# Diretriz desta revisão:
# preservar integralmente a estética e a identidade visual já consolidadas.
# As alterações abaixo ficam restritas à base, filtros, validações, cálculos
# e exportações complementares, sem refatorar layout, temas, paletas ou
# composição dos produtos já aprovados.

# Marco do PPA 2022–2025 (R$ 5 bilhões)
MARCO_PPA <- 5e9

cores_status <- c(
  "Abaixo do IDRGP Alvo" = "#d97a0f",
  "Dentro do IDRGP Alvo" = "#0ea1cf",
  "Acima do IDRGP Alvo"  = "#1A1442"
)

# Paleta de 5 categorias para o mapa coroplético (Produto 4)
# Derivada da paleta do G4 (barras empilhadas por ano)
cores_balanco_5 <- c(
  "≤ -20%"       = "#9BD7EA",
  "-20% a -5%"   = "#4CB7D8",
  "-5% a 5%"     = "#1F78B4",
  "5% a 20%"     = "#0B3C6D",
  "> 20%"        = "#041E42"
)

cores_top10_cesta <- c(
  "#0ea1cf", "#d97a0f", "#1A1442", "#2ecc71", "#e74c3c",
  "#9b59b6", "#f39c12", "#1abc9c", "#e67e22", "#3498db",
  "#bdc3c7"   # FIXO para "Demais ações"
)

tema_idrgp <- theme_minimal(base_size = 9) +
  theme(
    text = element_text(family = "sans"),
    plot.title = element_text(face = "bold", size = 12, color = "#1a1a2e"),
    plot.subtitle = element_text(size = 9, color = "#666666"),
    plot.caption = element_text(size = 7, color = "#999999", hjust = 1),
    legend.position = "bottom",
    plot.background = element_rect(fill = "white", color = NA)
  )

ggplot2::theme_set(tema_idrgp)

tabela_siglas <- tibble::tribble(
  ~subprefeitura, ~sigla,
  "Subprefeitura Aricanduva/Formosa/Carrão", "AF",
  "Subprefeitura Butantã", "BT",
  "Subprefeitura Campo Limpo", "CL",
  "Subprefeitura Capela do Socorro", "CS",
  "Subprefeitura Casa Verde/Cachoeirinha", "CV",
  "Subprefeitura Cidade Ademar", "AD",
  "Subprefeitura Cidade Tiradentes", "CT",
  "Subprefeitura de Guaianases", "GU",
  "Subprefeitura Ermelino Matarazzo", "EM",
  "Subprefeitura Freguesia/Brasilândia", "FO",
  "Subprefeitura Ipiranga", "IP",
  "Subprefeitura Itaim Paulista", "IT",
  "Subprefeitura Itaquera", "IQ",
  "Subprefeitura Jabaquara", "JA",
  "Subprefeitura Jaçanã/Tremembé", "JT",
  "Subprefeitura Lapa", "LA",
  "Subprefeitura M'Boi Mirim", "MB",
  "Subprefeitura Mooca", "MO",
  "Subprefeitura Parelheiros", "PA",
  "Subprefeitura Penha", "PE",
  "Subprefeitura Perus/Anhanguera", "PR",
  "Subprefeitura Pinheiros", "PI",
  "Subprefeitura Pirituba/Jaraguá", "PJ",
  "Subprefeitura Santana/Tucuruvi", "ST",
  "Subprefeitura Santo Amaro", "SA",
  "Subprefeitura São Mateus", "SM",
  "Subprefeitura São Miguel Paulista", "MP",
  "Subprefeitura Sapopemba", "SB",
  "Subprefeitura Sé", "SE",
  "Subprefeitura de Vila Prudente", "VP",
  "Subprefeitura Vila Maria/Vila Guilherme", "MG",
  "Subprefeitura Vila Mariana", "VM"
)

norm_name <- function(x) {
  x <- as.character(x)
  x[is.na(x)] <- ""
  x <- stringi::stri_trans_general(x, "Latin-ASCII")
  x <- stringr::str_to_lower(x)
  x <- stringr::str_squish(x)
  x <- stringr::str_replace_all(x, "^subprefeitura\\s+(de\\s+)?", "")
  x <- stringr::str_replace_all(x, "[^a-z0-9]+", "")
  x <- dplyr::case_when(
    x %in% c("saomiguel", "saomiguelpaulista") ~ "saomiguelpaulista",
    x %in% c("itaim", "itaimpaulista") ~ "itaimpaulista",
    x %in% c("perus", "anhanguera", "perusanhanguera") ~ "perusanhanguera",
    x %in% c("mboimirim", "mboimirim") ~ "mboimirim",
    TRUE ~ x
  )
  x
}

padronizar_nome <- norm_name
subprefeituras_oficiais <- tabela_siglas$subprefeitura
tabela_siglas <- tabela_siglas |>
  mutate(join_key = norm_name(subprefeitura))

pasta_saida <- file.path(
  "C:/Users/d954257/OneDrive - rede.sp/Área de Trabalho/IDRGP/IDRGP-2025/R Markdown",
  "resultados/Produtos_Cesta_2026"
)

for (subpasta in c("mapas", "graficos", "tabelas")) {
  dir.create(file.path(pasta_saida, subpasta), recursive = TRUE, showWarnings = FALSE)
}
```

# Introdução e Metodologia

Este documento apresenta a análise da Execução Orçamentária Regionalizável para o ciclo PPA 2022-2025.

```{r carga_dados, message=FALSE, warning=FALSE}
# ============================================================================
# CHUNK 2: CARGA DA BASE PRINCIPAL + VALIDAÇÃO TERRITORIAL E TEMPORAL
# ============================================================================

caminho_tabela <- file.path(
  "C:/Users/d954257/OneDrive - rede.sp/Área de Trabalho/IDRGP/IDRGP-2025/R Markdown",
  "dados/base_resumida_ppa_idrgp.xlsx"
)

pasta_dados <- file.path(
  "C:/Users/d954257/OneDrive - rede.sp/Área de Trabalho/IDRGP/IDRGP-2025/R Markdown",
  "dados"
)

if (!file.exists(caminho_tabela)) {
  stop("❌ Base principal não encontrada: ", caminho_tabela)
}

dados_brutos_raw <- read_excel(caminho_tabela) |> clean_names()

colunas_obrigatorias <- c(
  "chave", "ano_empenho", "codigo_proj_ativ",
  "descricao_proj_ativ", "subprefeitura", "valor"
)
faltando_base <- setdiff(colunas_obrigatorias, names(dados_brutos_raw))

if (length(faltando_base) > 0) {
  stop(
    "❌ A nova base não possui as colunas obrigatórias: ",
    paste(faltando_base, collapse = ", ")
  )
}

# Validação explícita antes de qualquer group_by(), summarise(), left_join()
# ou construção cartográfica: só seguem adiante registros de subprefeituras
# oficiais e com ANO_EMPENHO válido.
dados_brutos_pre <- dados_brutos_raw |>
  transmute(
    chave = as.character(chave),
    ano_empenho = suppressWarnings(as.integer(ano_empenho)),
    ano_liquidacao = suppressWarnings(as.integer(ano_liquidacao)),
    codigo_proj_ativ = as.character(codigo_proj_ativ) |> str_trim(),
    descricao_proj_ativ = as.character(descricao_proj_ativ) |> str_squish(),
    subprefeitura_original = as.character(subprefeitura) |> str_squish(),
    valor = suppressWarnings(as.numeric(valor)),
    join_key = norm_name(subprefeitura)
  )

if (any(is.na(dados_brutos_pre$ano_empenho))) {
  stop("❌ Há registros sem ANO_EMPENHO válido na base principal.")
}

anos_esperados <- 2022:2025
anos_encontrados <- sort(unique(dados_brutos_pre$ano_empenho))
if (!setequal(anos_encontrados, anos_esperados)) {
  warning(
    "⚠️ ANO_EMPENHO fora do intervalo esperado. Encontrados: ",
    paste(anos_encontrados, collapse = ", ")
  )
}

auditoria_territorial <- dados_brutos_pre |>
  count(subprefeitura_original, join_key, name = "n_registros") |>
  left_join(
    tabela_siglas |> select(join_key, subprefeitura_oficial = subprefeitura, sigla),
    by = "join_key"
  )

registros_invalidos <- auditoria_territorial |>
  filter(is.na(subprefeitura_oficial))

duplicidades_exatas <- dados_brutos_pre |>
  count(
    chave, ano_empenho, codigo_proj_ativ, descricao_proj_ativ,
    subprefeitura_original, valor, name = "n_duplicatas"
  ) |>
  filter(n_duplicatas > 1)

dados_brutos <- dados_brutos_pre |>
  inner_join(
    tabela_siglas |> select(join_key, subprefeitura, sigla),
    by = "join_key"
  ) |>
  select(
    chave, ano_empenho, ano_liquidacao, codigo_proj_ativ,
    descricao_proj_ativ, subprefeitura, sigla, valor, join_key
  )

subprefeituras_ordem <- sort(unique(dados_brutos$subprefeitura))

resumo_base_principal <- dados_brutos |>
  group_by(ano_empenho) |>
  summarise(
    registros = n(),
    subprefeituras = n_distinct(subprefeitura),
    acoes = n_distinct(codigo_proj_ativ),
    valor_total = sum(valor, na.rm = TRUE),
    .groups = "drop"
  )

write_xlsx(
  list(
    resumo_base_principal = resumo_base_principal,
    auditoria_territorial = auditoria_territorial,
    duplicidades_exatas = duplicidades_exatas
  ),
  file.path(pasta_saida, "tabelas", "auditoria_base_principal.xlsx")
)

cat("✅ Base principal carregada:", nrow(dados_brutos), "registros válidos\n")
cat("✅ ANO_EMPENHO validado:", paste(anos_encontrados, collapse = ", "), "\n")
cat("✅ Subprefeituras válidas:", n_distinct(dados_brutos$subprefeitura), "\n")
cat("✅ Registros territoriais inválidos removidos:", nrow(registros_invalidos), "\n")
cat("✅ Duplicidades exatas auditadas:", nrow(duplicidades_exatas), "\n")

# CARGA DO SHAPEFILE
caminho_shape <- file.path(pasta_dados, "SIRGAS_SHP_subprefeitura.shp")

if (!file.exists(caminho_shape)) {
  arquivos_shp <- list.files(pasta_dados, pattern = "subprefeitura.*\\.shp$", ignore.case = TRUE, full.names = TRUE)
  
  if (length(arquivos_shp) == 0) {
    arquivos_shp <- list.files(pasta_dados, pattern = "\\.shp$", full.names = TRUE)
  }
  
  if (length(arquivos_shp) > 0) {
    caminho_shape <- arquivos_shp[1]
    cat("📂 Shapefile alternativo encontrado:", basename(caminho_shape), "\n")
  } else {
    stop("❌ NENHUM shapefile (.shp) encontrado na pasta: ", pasta_dados)
  }
}

sf_sp <- st_read(caminho_shape, quiet = TRUE) |> clean_names()
cat("✅ Shapefile carregado:", nrow(sf_sp), "feições\n")

# Identificar e renomear coluna de nome do shapefile
padroes_nome <- c("sp_nome", "nm_subpref", "subprefei", "nome", "sub", "NOME", "SUBPREFEI")
col_nome <- intersect(padroes_nome, names(sf_sp))[1]
if (is.na(col_nome)) {
  col_nome <- names(sf_sp)[sapply(sf_sp, is.character)][1]
}
sf_sp <- sf_sp |> rename(sp_nome = all_of(col_nome))

cat("📋 Colunas:", paste(names(sf_sp), collapse = ", "), "\n")

# ============================================================================
# FILTRAGEM PELA CESTA DE AÇÕES SELECIONADAS
# ============================================================================

# Carregar tabela oficial da cesta
tabela_cesta <- read_excel(
  file.path(pasta_dados, "Despesas_IDRGP_2024.xlsx")
) |>
  clean_names() |>
  mutate(codigo_proj_ativ = as.character(codigo_proj_ativ) |> str_trim())

cat("📋 Cesta oficial carregada:", nrow(tabela_cesta), "ações\n")

# Aplicar filtro da cesta
dados_cesta <- dados_brutos |>
  filter(codigo_proj_ativ %in% tabela_cesta$codigo_proj_ativ)

# Auditoria imediata
cat("========================================\n")
cat("🔍 AUDITORIA DA FILTRAGEM\n")
cat("========================================\n")
cat("Ações nos dados brutos:       ", n_distinct(dados_brutos$codigo_proj_ativ), "\n")
cat("Ações na cesta oficial:       ", n_distinct(tabela_cesta$codigo_proj_ativ), "\n")
cat("Ações após filtro (dados_cesta):", n_distinct(dados_cesta$codigo_proj_ativ), "\n")

# Verificar se há ações na cesta que NÃO estão nos dados
faltantes <- anti_join(
  tabela_cesta |> select(codigo_proj_ativ),
  dados_cesta |> select(codigo_proj_ativ) |> distinct(),
  by = "codigo_proj_ativ"
)

if (nrow(faltantes) > 0) {
  cat("⚠️ Ações da cesta SEM dados na base:\n")
  print(faltantes)
} else {
  cat("✅ Todas as ações da cesta têm dados na base\n")
}

# Verificar se NÃO há ações externas nos dados_cesta
sobrando <- anti_join(
  dados_cesta |> select(codigo_proj_ativ) |> distinct(),
  tabela_cesta |> select(codigo_proj_ativ),
  by = "codigo_proj_ativ"
)

if (nrow(sobrando) > 0) {
  cat("❌ ERRO: Ações externas à cesta encontradas em dados_cesta:\n")
  print(sobrando)
  stop("Filtragem incorreta. Verifique o join.")
} else {
  cat("✅ Nenhuma ação externa à cesta em dados_cesta\n")
}

cat("========================================\n")

# TABELA DE EXPORTAÇÃO DA AUDITORIA
auditoria_export <- tibble(
  item = c(
    "Registros válidos na base principal",
    "Subprefeituras oficiais validadas",
    "Registros territoriais inválidos removidos",
    "Duplicidades exatas auditadas",
    "Ações na cesta oficial",
    "Ações após filtro",
    "Ações faltantes na base",
    "Ações externas ao filtro"
  ),
  valor = c(
    nrow(dados_brutos),
    n_distinct(dados_brutos$subprefeitura),
    nrow(registros_invalidos),
    nrow(duplicidades_exatas),
    n_distinct(tabela_cesta$codigo_proj_ativ),
    n_distinct(dados_cesta$codigo_proj_ativ),
    nrow(faltantes),
    nrow(sobrando)
  )
)

write_xlsx(auditoria_export, file.path(pasta_saida, "tabelas", "auditoria_filtragem.xlsx"))
cat("✅ Tabela de auditoria exportada\n")
```

```{r preparar_dados_testes, message=FALSE, warning=FALSE}
# ============================================================================
# CHUNK 3: PREPARAÇÃO DOS DADOS PARA TESTES ESTATÍSTICOS
# ============================================================================

# Identificar coluna de valor disponível
col_valor <- intersect(
  c("valor_detalhamento_acao", "valor_empenhado", "valor_liquidado", "valor"),
  names(dados_cesta)
)[1]

if (is.na(col_valor)) {
  # Fallback: usar a primeira coluna numérica que contenha "valor"
  col_valor <- names(dados_cesta)[str_detect(names(dados_cesta), "valor") & 
    sapply(dados_cesta, is.numeric)][1]
}

cat("📊 Coluna de valor utilizada:", col_valor, "\n")

dados_testes <- dados_cesta |>
  rename(valor_calc = all_of(col_valor)) |>
  group_by(subprefeitura, ano_empenho) |>
  summarise(
    valor_total = sum(valor_calc, na.rm = TRUE),
    .groups = "drop"
  ) |>
  group_by(ano_empenho) |>
  mutate(
    percentual_liquidado = valor_total / sum(valor_total, na.rm=TRUE) * 100,
    percentual_referencia = 100 / length(subprefeituras_oficiais)
  ) |>
  ungroup()

# Aplicar nos dados
dados_testes <- dados_testes |>
  mutate(subprefeitura_pad = padronizar_nome(subprefeitura))

# Aplicar no shapefile
sf_sp <- sf_sp |>
  mutate(sp_nome_pad = padronizar_nome(sp_nome))

# Verificar correspondência
nomes_dados <- unique(dados_testes$subprefeitura_pad)
nomes_shape <- unique(sf_sp$sp_nome_pad)

cat("📊 Subprefeituras nos dados:", length(nomes_dados), "\n")
cat("📊 Subprefeituras no shapefile:", length(nomes_shape), "\n")

# Verificar quais NÃO têm correspondência
sem_match <- setdiff(nomes_dados, nomes_shape)
if (length(sem_match) > 0) {
  warning("⚠️ Subprefeituras sem correspondência no shapefile:")
  print(sem_match)
}
```

```{r carga_ivu, echo=FALSE, message=FALSE, warning=FALSE}
# ============================================================================
# CHUNK 4: CARGA DO IVU (Índice de Vulnerabilidade Urbana)
# Nota: posicionado ANTES dos testes estatísticos para permitir
#       ranqueamento das subprefeituras antes da aplicação dos testes.
# ============================================================================

caminho_ivu <- file.path(pasta_dados, "ivu_subprefeituras_2025.xlsx")

if (file.exists(caminho_ivu)) {
  ivu_raw <- read_excel(caminho_ivu) |> clean_names()
  
  col_nome_ivu <- intersect(c("nome_subpref", "subprefeitura", "nome_subprefeitura"), names(ivu_raw))[1]
  col_valor_ivu <- intersect(c("ivu_geral", "ivu", "indice_ivu"), names(ivu_raw))[1]
  
  if (is.na(col_nome_ivu) || is.na(col_valor_ivu)) {
    warning("⚠️ Colunas esperadas do IVU não encontradas no arquivo.")
    ivu_df <- NULL
  } else {
    ivu_df <- ivu_raw |>
      transmute(
        subprefeitura = .data[[col_nome_ivu]],
        ivu = suppressWarnings(as.numeric(.data[[col_valor_ivu]]))
      ) |>
      mutate(
        subprefeitura_pad = padronizar_nome(subprefeitura)
      )
    cat("✅ IVU carregado:", nrow(ivu_df), "subprefeituras\n")
  }
} else {
  warning("⚠️ IVU não encontrado em: ", caminho_ivu)
  cat("⚠️ IVU não encontrado. IDRGP Alvo será calculado sem ponderação.\n")
  ivu_df <- NULL
}
```

```{r aplicar_testes_estatisticos, message=FALSE, warning=FALSE}
# ============================================================================
# CHUNK 5: APLICAÇÃO DOS TESTES ESTATÍSTICOS
# Nota: agora posterior à carga do IVU para que subprefeituras estejam
#       ranqueadas antes da aplicação dos testes.
# ============================================================================

resultados_testes <- list()

for (ano_atual in sort(unique(dados_testes$ano_empenho))) {
  dados_ano <- dados_testes |> filter(ano_empenho == ano_atual)
  if (nrow(dados_ano) == 0) next
  
  teste <- NULL
  if (ano_atual %in% c(2022, 2023)) {
    teste <- tryCatch(t.test(dados_ano$percentual_referencia, dados_ano$percentual_liquidado, paired = TRUE), error = function(e) NULL)
  } else if (ano_atual == 2024) {
    teste <- tryCatch(wilcox.test(dados_ano$percentual_referencia, dados_ano$percentual_liquidado, paired = TRUE), error = function(e) NULL)
  } else if (ano_atual == 2025) {
    teste <- tryCatch(ks.test(dados_ano$percentual_referencia, dados_ano$percentual_liquidado), error = function(e) NULL)
  }
  
  if (!is.null(teste) && "p.value" %in% names(teste)) {
    dados_ano <- dados_ano |>
      mutate(
        p_valor = teste$p.value,
        categoria = case_when(
          p_valor < 0.05 & percentual_liquidado < percentual_referencia ~ "Abaixo do IDRGP Alvo",
          p_valor < 0.05 & percentual_liquidado > percentual_referencia ~ "Acima do IDRGP Alvo",
          TRUE ~ "Dentro do IDRGP Alvo"
        )
      )
  } else {
    dados_ano <- dados_ano |> mutate(p_valor = NA, categoria = "Dentro do IDRGP Alvo")
  }
  resultados_testes[[as.character(ano_atual)]] <- dados_ano
}

dados_classificados <- bind_rows(resultados_testes) |>
  mutate(subprefeitura = factor(subprefeitura, levels = subprefeituras_ordem))
```

```{r consolidacao_historica, echo=FALSE, message=FALSE, warning=FALSE}
# ============================================================================
# CHUNK 6: CONSOLIDAÇÃO HISTÓRICA 2022–2025 + RESUMO DA REGIONALIZAÇÃO
# ============================================================================
# Este chunk cria TODOS os objetos necessários para mapas e gráficos:
# - df_integrado (2025)
# - df_ciclo (agregado)
# - df_ciclo_sf (agregado + shapefile)
# - df_longo (série histórica)
# - ic_inf_ciclo, ic_sup_ciclo, teste_ks_ciclo, teste_principal_ciclo

# --- Criar join_key no shapefile (IDÊNTICO ao IDRGP_2025) ---
sf_sp <- sf_sp |>
  mutate(join_key = norm_name(sp_nome))

# --- Criar df_idrgp com idrgp_alvo por subprefeitura ---
df_idrgp <- dados_classificados |>
  filter(ano_empenho == 2025) |>
  mutate(join_key = norm_name(subprefeitura)) |>
  group_by(subprefeitura, join_key) |>
  summarise(
    valor = sum(valor_total, na.rm = TRUE),
    .groups = "drop"
  )

if (exists("ivu_df") && !is.null(ivu_df)) {
  df_idrgp <- df_idrgp |>
    left_join(ivu_df |> select(subprefeitura_pad, ivu), by = c("join_key" = "subprefeitura_pad")) |>
    mutate(
      total = sum(valor, na.rm = TRUE),
      idrgp_alvo = ivu / sum(ivu, na.rm = TRUE),
      idrgp_real = valor / total,
      idrgp_diferenca = idrgp_real - idrgp_alvo,
      idrgp_var_percentual = if_else(idrgp_alvo == 0, 0, idrgp_diferenca / idrgp_alvo)
    )
} else {
  df_idrgp <- df_idrgp |>
    mutate(
      total = sum(valor, na.rm = TRUE),
      idrgp_alvo = 1 / n(),
      idrgp_real = valor / total,
      idrgp_diferenca = idrgp_real - idrgp_alvo,
      idrgp_var_percentual = if_else(idrgp_alvo == 0, 0, idrgp_diferenca / idrgp_alvo)
    )
}

df_idrgp <- df_idrgp |>
  select(join_key, subprefeitura, idrgp_alvo, idrgp_real, 
         idrgp_diferenca, idrgp_var_percentual, valor, total)

# --- Criar df_integrado (2025) para o mapa 2025 ---
teste_normalidade <- ks.test(scale(df_idrgp$idrgp_diferenca)[,1], "pnorm")

if (teste_normalidade$p.value <= 0.05) {
  metodo_2025 <- "wilcoxon"
  teste_2025 <- wilcox.test(df_idrgp$idrgp_real, df_idrgp$idrgp_alvo, 
                            paired = TRUE, conf.int = TRUE, conf.level = 0.95)
} else {
  metodo_2025 <- "t_pareado"
  teste_2025 <- t.test(df_idrgp$idrgp_real, df_idrgp$idrgp_alvo, 
                       paired = TRUE, conf.level = 0.95)
}

ic_inf <- teste_2025$conf.int[1]
ic_sup <- teste_2025$conf.int[2]

df_integrado <- sf_sp |>
  left_join(df_idrgp |> select(-subprefeitura), by = "join_key") |>
  mutate(
    status_estatistico = case_when(
      idrgp_diferenca < ic_inf ~ "Abaixo do IDRGP Alvo",
      idrgp_diferenca > ic_sup ~ "Acima do IDRGP Alvo",
      TRUE ~ "Dentro do IDRGP Alvo"
    ),
    status_estatistico = factor(status_estatistico, 
      levels = c("Abaixo do IDRGP Alvo", "Dentro do IDRGP Alvo", "Acima do IDRGP Alvo")),
    valor_previsto = idrgp_alvo * total,
    status_valor = if_else(valor >= valor_previsto, 
                           "Valor previsto (R$) superado", 
                           "Valor previsto (R$) não atingido")
  )

# --- Criar df_longo (todos os anos) ---
integrar_ano <- function(ano_ref) {
  dados_classificados |>
    filter(ano_empenho == ano_ref) |>
    mutate(join_key = norm_name(subprefeitura)) |>
    group_by(subprefeitura, join_key) |>
    summarise(valor = sum(valor_total, na.rm = TRUE), .groups = "drop") |>
    left_join(df_idrgp |> select(join_key, idrgp_alvo), by = "join_key") |>
    mutate(
      valor = replace_na(valor, 0),
      idrgp_alvo = replace_na(idrgp_alvo, 0),
      idrgp_real = valor / sum(valor, na.rm = TRUE),
      idrgp_diferenca = idrgp_real - idrgp_alvo,
      ano_empenho = ano_ref
    )
}

df_longo <- bind_rows(
  integrar_ano(2022),
  integrar_ano(2023),
  integrar_ano(2024),
  df_idrgp |>
    mutate(ano_empenho = 2025) |>
    select(subprefeitura, join_key, valor, idrgp_alvo, idrgp_real, idrgp_diferenca, ano_empenho)
) |>
  mutate(ano_empenho = as.factor(ano_empenho))

# --- Criar df_ciclo (agregado 2022-2025) ---
df_ciclo <- df_longo |>
  group_by(subprefeitura) |>
  summarise(
    idrgp_alvo = first(idrgp_alvo),
    valor_2022_a_2025 = sum(valor, na.rm = TRUE),
    .groups = "drop"
  ) |>
  mutate(
    idrgp_real_2022_a_2025 = valor_2022_a_2025 / sum(valor_2022_a_2025),
    idrgp_diferenca_ciclo = idrgp_real_2022_a_2025 - idrgp_alvo
  )

# --- Teste do ciclo ---
vetor_ciclo_z <- scale(df_ciclo$idrgp_diferenca_ciclo)[, 1]
teste_ks_ciclo <- ks.test(vetor_ciclo_z, "pnorm")

if (teste_ks_ciclo$p.value <= 0.05) {
  metodo_estatistico_ciclo <- "wilcoxon"
  teste_principal_ciclo <- wilcox.test(
    df_ciclo$idrgp_real_2022_a_2025, df_ciclo$idrgp_alvo,
    paired = TRUE, conf.int = TRUE, conf.level = 0.95
  )
} else {
  metodo_estatistico_ciclo <- "t_pareado"
  teste_principal_ciclo <- t.test(
    df_ciclo$idrgp_real_2022_a_2025, df_ciclo$idrgp_alvo,
    paired = TRUE, conf.level = 0.95
  )
}

ic_inf_ciclo <- teste_principal_ciclo$conf.int[1]
ic_sup_ciclo <- teste_principal_ciclo$conf.int[2]

# --- Criar df_ciclo_sf (shapefile do ciclo) ---
df_ciclo_sf <- sf_sp |>
  left_join(
    df_ciclo |> mutate(join_key = norm_name(subprefeitura)) |> select(-subprefeitura),
    by = "join_key"
  ) |>
  mutate(
    status_ciclo_estatistico = case_when(
      idrgp_diferenca_ciclo < ic_inf_ciclo ~ "Abaixo do IDRGP Alvo",
      idrgp_diferenca_ciclo > ic_sup_ciclo ~ "Acima do IDRGP Alvo",
      TRUE ~ "Dentro do IDRGP Alvo"
    ),
    status_ciclo_estatistico = factor(status_ciclo_estatistico,
      levels = c("Abaixo do IDRGP Alvo", "Dentro do IDRGP Alvo", "Acima do IDRGP Alvo"))
  )

cat("✅ Consolidação histórica concluída\n")
cat("📊 df_integrado:", nrow(df_integrado), "linhas\n")
cat("📊 df_ciclo:", nrow(df_ciclo), "linhas\n")
cat("📊 df_ciclo_sf:", nrow(df_ciclo_sf), "feições\n")
cat("📊 df_longo:", nrow(df_longo), "linhas\n")

# ============================================================================
# 15. RESUMO DA REGIONALIZAÇÃO
# ============================================================================
cat("\n========================================\n")
cat("📊 15. RESUMO DA REGIONALIZAÇÃO\n")
cat("========================================\n")

valor_total_ciclo_ppa <- sum(df_ciclo$valor_2022_a_2025, na.rm = TRUE)
distancia_meta <- MARCO_PPA - valor_total_ciclo_ppa
pct_alcancado <- valor_total_ciclo_ppa / MARCO_PPA * 100

cat("🎯 Marco do PPA:            R$", format(MARCO_PPA, big.mark = "."), "\n")
cat("💰 Total gasto no ciclo:    R$", format(valor_total_ciclo_ppa, big.mark = "."), "\n")
cat("📏 Distância para a meta:   R$", format(abs(distancia_meta), big.mark = "."),
    ifelse(distancia_meta > 0, "(faltou)", "(superou)"), "\n")
cat("📊 % alcançado da meta:     ", round(pct_alcancado, 1), "%\n\n")

# Contagem por categoria (ciclo)
df_ciclo_status <- df_ciclo |>
  mutate(
    status = case_when(
      idrgp_diferenca_ciclo < ic_inf_ciclo ~ "Abaixo do IDRGP Alvo",
      idrgp_diferenca_ciclo > ic_sup_ciclo ~ "Acima do IDRGP Alvo",
      TRUE ~ "Dentro do IDRGP Alvo"
    )
  )

contagem_status <- df_ciclo_status |> count(status)
for (i in seq_len(nrow(contagem_status))) {
  cat("  ", contagem_status$status[i], ":", contagem_status$n[i], "subprefeituras\n")
}

# Spread (amplitude)
spread <- max(df_ciclo$idrgp_diferenca_ciclo, na.rm = TRUE) - 
          min(df_ciclo$idrgp_diferenca_ciclo, na.rm = TRUE)
cat("\n📐 Amplitude da diferença IDRGP:", round(spread * 100, 2), "p.p.\n")
cat("========================================\n")
```

```{r auditoria_pre_mapas, echo=FALSE, message=FALSE, warning=FALSE}
# ============================================================================
# CHUNK 7: BLOCO DE AUDITORIA — CONFIRMAÇÃO PRÉ-MAPAS
# ============================================================================

cat("\n========================================\n")
cat("🔒 AUDITORIA PRÉ-MAPAS\n")
cat("========================================\n")

# Verificar se dados_cesta está sendo usado
objetos_para_verificar <- c("dados_testes", "dados_classificados", 
                             "df_integrado", "df_ciclo", "df_longo", "df_ciclo_sf")

for (obj in objetos_para_verificar) {
  if (exists(obj)) {
    cat("✅", obj, "— existe\n")
  } else {
    cat("❌", obj, "— NÃO EXISTE\n")
  }
}

# Verificar se há ações externas na base filtrada da cesta
acoes_classificadas <- unique(dados_cesta$codigo_proj_ativ)
acoes_cesta <- unique(tabela_cesta$codigo_proj_ativ)
acoes_extras <- setdiff(acoes_classificadas, acoes_cesta)

if (length(acoes_extras) > 0) {
  cat("❌ ALERTA: Ações externas à cesta nos dados classificados:\n")
  print(acoes_extras)
} else {
  cat("✅ Nenhuma ação externa à cesta nos dados classificados\n")
}

cat("\n📢 CONFIRMAÇÃO: Todos os mapas, gráficos e análises estão sendo\n")
cat("   gerados EXCLUSIVAMENTE com ações da cesta selecionada.\n")
cat("   Arquivo de referência: Despesas_IDRGP_2024.xlsx\n")
cat("========================================\n\n")
```

# Gráficos

```{r config_mapas, echo=FALSE, message=FALSE, warning=FALSE}
# ============================================================================
# CHUNK 8: CONFIGURAÇÃO DOS MAPAS (SEM DUPLICIDADES)
# ============================================================================
# Nota: cores_status já definido no Chunk 1 — não redefinir aqui.

# --- Tema do mapa ---
tema_mapa <- theme_void(base_size = 12) +
  theme(
    plot.title    = element_text(face = "bold", size = 14, hjust = 0),
    plot.subtitle = element_text(size = 10, hjust = 0),
    plot.caption  = element_text(size = 7, hjust = 0),
    plot.title.position = "plot", 
    plot.caption.position = "plot",
    plot.margin   = margin(10, 10, 10, 10),
    legend.position = "right",
    legend.title  = element_text(size = 9),
    legend.text   = element_text(size = 8)
  )

# --- Legenda base ---
caption_base <- "Elaboração: CPMA/SIME/SEPLAN/PMSP.\nFonte: Secretaria Municipal de Planejamento e Eficiência — SF-PMSP"

# --- Função gerar_mapa (CORRIGIDA - verifica se coluna existe) ---
gerar_mapa <- function(sf_data, col_status, titulo, nota = "", paleta = cores_status) {
  
  # Verificar se a coluna de status existe
  if (!col_status %in% names(sf_data)) {
    warning("⚠️ Coluna '", col_status, "' não encontrada. Mapa não será gerado.")
    return(NULL)
  }
  
  # Criar o mapa
  p <- ggplot(sf_data) +
    geom_sf(aes(fill = .data[[col_status]]), 
            color = "white", linewidth = 0.3) +
    scale_fill_manual(
      values = paleta, 
      name = "Status IDRGP Real", 
      na.value = "grey80",
      drop = FALSE
    ) +
    labs(
      title = titulo,
      subtitle = "Classificação de cada subprefeitura em relação ao IDRGP Alvo",
      caption = paste0(caption_base, "\n", nota)
    ) +
    tema_mapa
  
  # Adicionar siglas SOMENTE se a coluna existir
  if ("sigla" %in% names(sf_data)) {
    p <- p + geom_sf_text(
      aes(label = sigla), 
      color = "white", size = 2.2, fontface = "bold"
    )
  }
  
  return(p)
}

cat("✅ Configuração de mapas carregada\n")
```

```{r preparar_dados_graficos, echo=FALSE, message=FALSE, warning=FALSE}
# ============================================================================
# PREPARAÇÃO DOS DADOS PARA OS GRÁFICOS (MODELO IDRGP_2025)
# ============================================================================

# --- Tema igual ao IDRGP_2025 ---
tema_barras <- theme_minimal(base_size = 12) +
  theme(
    legend.position = "bottom",
    plot.title.position = "plot", plot.caption.position = "plot",
    plot.title    = element_text(face = "bold", size = 13),
    plot.subtitle = element_text(size = 10),
    plot.caption  = element_text(size = 7, hjust = 0),
    axis.text.y   = element_text(size = 8))

# --- Obter df_integrado de consolidacao_historica, retirar geometria, juntar siglas ---
df_integrado <- df_integrado |>
  st_drop_geometry() |>
  left_join(tabela_siglas |> mutate(join_key = norm_name(subprefeitura)), by = "join_key") |>
  filter(!is.na(sigla))

# --- Obter df_ciclo de consolidacao_historica, juntar siglas ---
df_ciclo <- df_ciclo |>
  left_join(tabela_siglas, by = "subprefeitura") |>
  mutate(
    status_ciclo = case_when(
      idrgp_diferenca_ciclo < ic_inf_ciclo ~ "Abaixo do IDRGP Alvo",
      idrgp_diferenca_ciclo > ic_sup_ciclo ~ "Acima do IDRGP Alvo",
      TRUE ~ "Dentro do IDRGP Alvo"
    ),
    status_ciclo = factor(status_ciclo,
      levels = c("Abaixo do IDRGP Alvo", "Dentro do IDRGP Alvo", "Acima do IDRGP Alvo"))
  ) |>
  filter(!is.na(sigla))

# --- Obter df_longo de consolidacao_historica, juntar siglas ---
df_longo <- df_longo |>
  left_join(tabela_siglas, by = "subprefeitura") |>
  filter(!is.na(sigla))

# --- Dados específicos para o gráfico G3 ---
df_plot_g3 <- df_integrado |>
  mutate(
    valor_previsto = idrgp_alvo * sum(valor, na.rm = TRUE),
    status_valor_plot = factor(status_valor, 
      levels = c("Valor previsto (R$) não atingido", "Valor previsto (R$) superado")),
    valor_executado = valor
  )

# --- Para compatibilidade com as mensagens de log ---
valor_total_municipio_2025 <- sum(df_integrado$valor, na.rm = TRUE)
valor_total_ciclo <- sum(df_ciclo$valor_2022_a_2025, na.rm = TRUE)

# --- Legenda base (gráficos) ---
caption_base <- "Fonte: SF-PMSP | Elaboração: CPMA/SIME/SEPLAN"

cat("✅ Dados preparados para gráficos (modelo IDRGP_2025)\n")
cat("📊 Subprefeituras:", nrow(df_integrado), "\n")
cat("💰 Valor total 2025: R$", format(valor_total_municipio_2025, big.mark = "."), "\n")
cat("💰 Valor total ciclo: R$", format(valor_total_ciclo, big.mark = "."), "\n")
cat("🎯 Marco PPA (R$ 5 bilhões): R$", format(MARCO_PPA, big.mark = "."), "\n")
```

## Produto 1 — IDRGP 2025: Alvo vs. Real (%)
```{r grafico_g1, echo=FALSE, fig.width=10, fig.height=12, message=FALSE, warning=FALSE}
# ====================================================================
# PRODUTO 1: Barras horizontais (%) + LOSANGO do IDRGP Alvo
# Marco de R$ 5 bilhões do PPA
# ====================================================================

grafico_g1 <- ggplot(df_integrado |> mutate(subprefeitura = str_replace(subprefeitura, "^Subprefeitura( de)? ", "")), aes(y = reorder(subprefeitura, idrgp_alvo))) +
  geom_col(aes(x = idrgp_real, fill = status_estatistico), width = 0.65, alpha = 0.9) +
  geom_point(aes(x = idrgp_alvo, shape = "IDRGP Alvo"), color = "#c0392b", size = 3) +
  scale_fill_manual(values = cores_status, name = "Status:") +
  scale_shape_manual(values = c("IDRGP Alvo" = 18), name = "") +
  guides(fill = guide_legend(order = 1),
         shape = guide_legend(override.aes = list(color = "#c0392b", size = 3), order = 2)) +
  scale_x_continuous(labels = scales::label_percent(accuracy = 0.1)) +
  labs(title = "IDRGP 2025 — Distribuição Percentual do Gasto por Subprefeitura",
       subtitle = "IDRGP Real (barras) e IDRGP Alvo (losango)",
       x = "IDRGP (%)", y = NULL,
       caption = paste0(caption_base, "\nTeste: ", toupper(metodo_2025),
                        " | p = ", formatC(teste_2025$p.value, format = "e", digits = 2))) +
  tema_barras

# Salvar
ggsave(file.path(pasta_saida, "graficos", "Produto1_idrgp_alvo_vs_real_pct.png"),
       grafico_g1, width = 10, height = 12, dpi = 300, bg = "white")

# Exibir
print(grafico_g1)
cat("✅ Produto 1 gerado — IDRGP 2025: Alvo vs Real (%)\n")
```

## Produto 2 — IDRGP 2025: Valores Absolutos (R$)
```{r grafico_g3, echo=FALSE, fig.width=10, fig.height=12, message=FALSE, warning=FALSE}
# ====================================================================
# PRODUTO 2: Barras com LOSANGO do Valor Previsto (R$)
# Marco de R$ 5 bilhões do PPA
# ====================================================================

# Valor médio previsto por subprefeitura considerando o marco PPA
valor_medio_5b <- MARCO_PPA / 32

grafico_g3 <- ggplot(df_integrado |> mutate(subprefeitura = str_replace(subprefeitura, "^Subprefeitura( de)? ", "")), aes(y = reorder(subprefeitura, idrgp_alvo))) +
  geom_col(aes(x = valor, fill = status_valor), width = 0.65, alpha = 0.9) +
  geom_point(aes(x = valor_previsto, shape = "Valor Previsto (R$)"), color = "#c0392b", size = 3) +
  scale_fill_manual(
    values = c(
      "Valor previsto (R$) superado" = "#1A1442",
      "Valor previsto (R$) não atingido" = "#d97a0f"
    ),
    name = "Status:"
  ) +
  scale_shape_manual(values = c("Valor Previsto (R$)" = 18), name = "") +
  guides(fill = guide_legend(order = 1),
         shape = guide_legend(override.aes = list(color = "#c0392b", size = 3), order = 2)) +
  scale_x_continuous(labels = scales::label_number(
    scale_cut = scales::cut_short_scale(), prefix = "R$ ", decimal.mark = ","
  )) +
  labs(title = "IDRGP 2025 — Valor Previsto e Executado por Subprefeitura (R$)",
       subtitle = "Valor Executado (barras) e Valor Previsto (losango)",
       x = "Valor executado (R$)", y = NULL,
       caption = caption_base) +
  tema_barras

# Salvar
ggsave(file.path(pasta_saida, "graficos", "Produto2_valores_absolutos.png"),
       grafico_g3, width = 10, height = 12, dpi = 300, bg = "white")

# Exibir
print(grafico_g3)
cat("✅ Produto 2 gerado — IDRGP 2025: Valores Absolutos (R$)\n")
```

## Produto 3 — Evolução do Gasto Real 2022–2025 (Barras Empilhadas)
```{r grafico_g4, echo=FALSE, fig.width=14, fig.height=12, message=FALSE, warning=FALSE}
# ====================================================================
# PRODUTO 3: Barras empilhadas com marco R$ 5 bilhões
# 🚨 ORDEM INVERTIDA: 2025 → 2024 → 2023 → 2022
# ====================================================================

df_longo_plot <- df_longo |>
  mutate(
    # Ordem corrigida para 2022 ficar na base
    ano = factor(as.character(ano_empenho), levels = c("2025", "2024", "2023", "2022")),
    # Criar rótulo limpo para o eixo Y
    nome_y = str_replace(subprefeitura, "^Subprefeitura( de)? ", "")
  ) |>
  mutate(
    # Ordenar pelos postos do IVU (idrgp_alvo)
    nome_y = factor(nome_y, 
      levels = df_ciclo |> 
        mutate(nome_y = str_replace(subprefeitura, "^Subprefeitura( de)? ", "")) |>
        arrange(idrgp_alvo) |> 
        pull(nome_y))
  )

# Marco R$ 5B dividido por 32 subprefeituras
marco_por_subpref <- MARCO_PPA / 32

grafico_g4 <- ggplot(df_longo_plot, aes(y = nome_y, x = valor, fill = ano)) +
  # Barras empilhadas por ano
  geom_col(width = 0.65, alpha = 0.9, position = position_stack(reverse = FALSE)) +
  # Losango: valor previsto do ciclo
  geom_point(
    data = df_ciclo |>
      mutate(
        nome_y = str_replace(subprefeitura, "^Subprefeitura( de)? ", ""),
        nome_y = factor(nome_y, levels = levels(df_longo_plot$nome_y)),
        valor_prev = idrgp_alvo * MARCO_PPA
      ),
    aes(y = nome_y, x = valor_prev, shape = "Valor Previsto Ciclo (R$ 5B)"),
    shape = 23, fill = "white", color = "#c0392b", stroke = 1.1, size = 3.2,
    inherit.aes = FALSE
  ) +
  # Cores
  scale_fill_manual(
    values = c(
      "2025" = "#9BD7EA",
      "2024" = "#4CB7D8",
      "2023" = "#1F78B4",
      "2022" = "#0B3C6D"
    ),
    name = "Ano"
  ) +
  scale_x_continuous(labels = scales::label_number(
    scale_cut = scales::cut_short_scale(), prefix = "R$ ", decimal.mark = ","
  )) +
  labs(
    title = "IDRGP 2022–2025 — Evolução do Gasto Real por Subprefeitura (R$)",
    subtitle = paste0("Barras empilhadas por ano (2022–2025) | Losango: parcela proporcional do marco R$ 5B"),
    x = "Valor executado acumulado (R$)", y = NULL,
    caption = caption_base
  ) +
  tema_barras

# Salvar
ggsave(file.path(pasta_saida, "graficos", "Produto3_serie_historica.png"),
       grafico_g4, width = 14, height = 12, dpi = 300)

# Exibir
print(grafico_g4)
cat("✅ Produto 3 gerado — Série Histórica 2022–2025 (ordem invertida, marco R$ 5B)\n")
```

# Mapas


## Produto 4 — Mapa Coroplético: Participação Percentual no Ciclo PPA
```{r mapa_coropletico_balanco, echo=FALSE, fig.height=10, fig.width=12, message=FALSE, warning=FALSE}

# ====================================================================
# PRODUTO 4: Mapa coroplético — distribuição territorial relativa do gasto
# Classificação em QUARTIS
# ====================================================================

# --------------------------------------------------------------------
# Preparar dados do ciclo
# --------------------------------------------------------------------

df_ciclo_mapa <- df_ciclo |>
  mutate(
    join_key = norm_name(subprefeitura),

    # Participação percentual no ciclo
    percentual_ciclo =
      valor_2022_a_2025 /
      sum(valor_2022_a_2025, na.rm = TRUE) * 100
  )

# --------------------------------------------------------------------
# Quartis
# --------------------------------------------------------------------

breaks_pct <- quantile(
  df_ciclo_mapa$percentual_ciclo,
  probs = seq(0, 1, by = 0.25),
  na.rm = TRUE
)

breaks_pct <- unique(breaks_pct)

breaks_pct[1] <-
  min(df_ciclo_mapa$percentual_ciclo, na.rm = TRUE) - 0.0001

breaks_pct[length(breaks_pct)] <-
  max(df_ciclo_mapa$percentual_ciclo, na.rm = TRUE) + 0.0001

br <- round(breaks_pct, 1)

labels_quartis <- c(
  paste0(br[1], "% a ", br[2], "%"),
  paste0(br[2], "% a ", br[3], "%"),
  paste0(br[3], "% a ", br[4], "%"),
  paste0(br[4], "% a ", br[5], "%")
)

df_ciclo_mapa <- df_ciclo_mapa |>
  mutate(
    cat_balanco = cut(
      percentual_ciclo,
      breaks = breaks_pct,
      include.lowest = TRUE,
      right = FALSE,
      labels = FALSE
    ),

    cat_balanco = factor(
      cat_balanco,
      levels = 1:4,
      labels = labels_quartis
    )
  )

# --------------------------------------------------------------------
# Join com shapefile
# --------------------------------------------------------------------

sf_balanco <- sf_sp |>
  left_join(
    df_ciclo_mapa |>
      select(join_key, percentual_ciclo, cat_balanco),
    by = "join_key"
  )

# --------------------------------------------------------------------
# Identificar ou criar sigla
# --------------------------------------------------------------------

padroes_sigla <- c(
  "sigla", "sg", "SIGLA",
  "abrev", "ABREV", "sg_subpref"
)

col_sigla <- intersect(padroes_sigla, names(sf_balanco))[1]

if (is.na(col_sigla)) {

  sf_balanco <- sf_balanco |>
    mutate(sigla = str_sub(sp_nome, 1, 3) |> str_to_upper())

} else if (col_sigla != "sigla") {

  sf_balanco <- sf_balanco |>
    rename(sigla = all_of(col_sigla))
}

# --------------------------------------------------------------------
# Contorno distrital
# --------------------------------------------------------------------

arquivo_distritos <- file.path(
  pasta_dados,
  "distrito_municipal_v2.shp"
)

if (file.exists(arquivo_distritos)) {

  sf::sf_use_s2(FALSE)

  distritos_sf_mapa <-
    sf::read_sf(arquivo_distritos) |>
    sf::st_make_valid()

  if (sf::st_crs(distritos_sf_mapa) != sf::st_crs(sf_balanco)) {

    distritos_sf_mapa <-
      sf::st_transform(
        distritos_sf_mapa,
        sf::st_crs(sf_balanco)
      )
  }

  sf::sf_use_s2(TRUE)

} else {

  distritos_sf_mapa <- NULL
}

# --------------------------------------------------------------------
# Paleta derivada do Produto 3
# --------------------------------------------------------------------

cores_mapa_labels <- setNames(
  c("#9BD7EA", "#4CB7D8", "#1F78B4", "#0B3C6D"),
  labels_quartis
)

# --------------------------------------------------------------------
# MAPA
# --------------------------------------------------------------------

mapa_balanco <- ggplot(sf_balanco) +

  # Subprefeituras
  geom_sf(
    aes(fill = cat_balanco),
    color = "white",
    linewidth = 0.5,
    alpha = 0.95
  ) +

  # Perímetro do município (contorno realçado)
  geom_sf(
    data = sf::st_union(sf_balanco),
    fill = NA,
    color = "gray30",
    linewidth = 0.8
  ) +

  scale_fill_manual(
    values = cores_mapa_labels,
    name = "Participação no\nciclo (%)",
    na.value = "grey80",
    drop = FALSE
  ) +

  # Contorno escuro da sigla (halo)
  geom_sf_text(
    aes(label = sigla),
    size = 3.2,
    color = "gray30",
    fontface = "bold"
  ) +
  
  # Texto da sigla em branco
  geom_sf_text(
    aes(label = sigla),
    size = 3.0,
    color = "white",
    fontface = "bold"
  ) +

  labs(
    title = "Distribuição Territorial Relativa do Gasto Regionalizável — Ciclo 2022–2025",
    subtitle = "Classificação em quartis da distribuição percentual acumulada do gasto por subprefeitura",
    caption = paste0(
      caption_base,
      "\nClassificação: Quartis da distribuição percentual do gasto acumulado."
    )
  ) +

  tema_mapa

# --------------------------------------------------------------------
# Salvar
# --------------------------------------------------------------------

ggsave(
  file.path(
    pasta_saida,
    "mapas",
    "Produto4_mapa_coropletico_balanco_ppa.png"
  ),
  mapa_balanco,
  width = 12,
  height = 10,
  dpi = 300
)

# --------------------------------------------------------------------
# Exibir
# --------------------------------------------------------------------

print(mapa_balanco)

cat("✅ Produto 4 gerado — mapa coroplético em quartis (%)\n")

###O mapa em quartis da participação percentual mostra: 
#distribuição territorial relativa do gasto;
#hierarquia relativa entre subprefeituras;
#distribuição espacial do investimento regionalizável;

```

## Produto 5 — Tabela de Distância ao Marco R$ 5 Bilhões
```{r tabela_distancia_5b, echo=FALSE, message=FALSE, warning=FALSE}
# ====================================================================
# PRODUTO 5: Tabela com % de distribuição vs distância ao marco R$ 5B
# ====================================================================

df_distancia <- df_ciclo |>
  mutate(
    # Parcela proporcional do marco R$ 5B (conforme IDRGP Alvo)
    alvo_5b = MARCO_PPA * idrgp_alvo,
    # Gasto real no ciclo
    gasto_real = valor_2022_a_2025,
    # Distância absoluta
    distancia_abs = gasto_real - alvo_5b,
    # Distância percentual
    distancia_pct = if_else(alvo_5b == 0, 0, (gasto_real - alvo_5b) / alvo_5b * 100),
    # % do marco alcançado
    pct_alcancado = gasto_real / alvo_5b * 100,
    # Classificação
    cat_balanco = cut(
      distancia_pct,
      breaks = c(-Inf, -20, -5, 5, 20, Inf),
      labels = c(
        "≤ -20%",
        "-20% a -5%",
        "-5% a 5%",
        "5% a 20%",
        "> 20%"
      ),
      include.lowest = TRUE
    )
  ) |>
  arrange(distancia_pct) |>
  select(
    Subprefeitura = subprefeitura,
    Sigla = sigla,
    `IDRGP Alvo (%)` = idrgp_alvo,
    `IDRGP Real (%)` = idrgp_real_2022_a_2025,
    `Alvo R$ 5B` = alvo_5b,
    `Gasto Real (R$)` = gasto_real,
    `Distância (R$)` = distancia_abs,
    `Distância (%)` = distancia_pct,
    `% Alcançado` = pct_alcancado,
    Classificação = cat_balanco
  )

# Exibir no HTML
if (knitr::is_html_output()) {
  datatable(
    df_distancia,
    options = list(pageLength = 32, scrollX = TRUE),
    caption = "Distância de cada subprefeitura ao marco de R$ 5 bilhões do PPA"
  ) |>
    formatPercentage(c("IDRGP Alvo (%)", "IDRGP Real (%)"), digits = 2) |>
    formatCurrency(c("Alvo R$ 5B", "Gasto Real (R$)", "Distância (R$)"),
                   currency = "R$ ", interval = 3, mark = ".", dec.mark = ",") |>
    formatRound(c("Distância (%)", "% Alcançado"), digits = 1)
}

# Exportar para Excel
write_xlsx(df_distancia, file.path(pasta_saida, "tabelas", "Produto5_distancia_marco_5b.xlsx"))

cat("✅ Produto 5 gerado — Tabela de distância ao marco R$ 5B\n")
```

## Produto 5B — Mapa Coroplético: Distância ao Alvo Proporcional (%)
```{r mapa_coropletico_distancia, echo=FALSE, fig.height=10, fig.width=12, message=FALSE, warning=FALSE}
# ====================================================================
# PRODUTO 5B: Mapa coroplético — Distância (%) ao alvo proporcional
# Classificação em QUARTIS
# ====================================================================

# Preparar dados com join_key
df_distancia_mapa <- df_distancia |>
  mutate(join_key = norm_name(Subprefeitura))

# Quartis
breaks_dist <- quantile(df_distancia_mapa$`Distância (%)`, probs = seq(0, 1, by = 0.25), na.rm = TRUE)
breaks_dist <- unique(breaks_dist)
breaks_dist[1] <- min(df_distancia_mapa$`Distância (%)`, na.rm = TRUE) - 0.0001
breaks_dist[length(breaks_dist)] <- max(df_distancia_mapa$`Distância (%)`, na.rm = TRUE) + 0.0001

br_dist <- round(breaks_dist, 1)

labels_quartis_dist <- c(
  paste0(br_dist[1], "% a ", br_dist[2], "%"),
  paste0(br_dist[2], "% a ", br_dist[3], "%"),
  paste0(br_dist[3], "% a ", br_dist[4], "%"),
  paste0(br_dist[4], "% a ", br_dist[5], "%")
)

df_distancia_mapa <- df_distancia_mapa |>
  mutate(
    cat_distancia = cut(
      `Distância (%)`,
      breaks = breaks_dist,
      include.lowest = TRUE,
      right = FALSE,
      labels = FALSE
    ),
    cat_distancia = factor(cat_distancia, levels = 1:4, labels = labels_quartis_dist)
  )

# Join com shapefile
sf_distancia <- sf_sp |>
  left_join(df_distancia_mapa |> select(join_key, `Distância (%)`, cat_distancia), by = "join_key")

# Identificar sigla
padroes_sigla <- c("sigla", "sg", "SIGLA", "abrev", "ABREV", "sg_subpref")
col_sigla <- intersect(padroes_sigla, names(sf_distancia))[1]

if (is.na(col_sigla)) {
  sf_distancia <- sf_distancia |> mutate(sigla = str_sub(sp_nome, 1, 3) |> str_to_upper())
} else if (col_sigla != "sigla") {
  sf_distancia <- sf_distancia |> rename(sigla = all_of(col_sigla))
}

# Paleta igual a do Produto 4
cores_mapa_dist <- setNames(
  c("#9BD7EA", "#4CB7D8", "#1F78B4", "#0B3C6D"),
  labels_quartis_dist
)

# Construir Mapa
mapa_distancia <- ggplot(sf_distancia) +
  geom_sf(
    aes(fill = cat_distancia),
    color = "white",
    linewidth = 0.5,
    alpha = 0.95
  ) +
  geom_sf(
    data = sf::st_union(sf_distancia),
    fill = NA,
    color = "gray30",
    linewidth = 0.8
  ) +
  scale_fill_manual(
    values = cores_mapa_dist,
    name = "Distância em relação\nao alvo (%)",
    na.value = "grey80",
    drop = FALSE
  ) +
  geom_sf_text(
    aes(label = sigla),
    size = 3.2,
    color = "gray30",
    fontface = "bold"
  ) +
  geom_sf_text(
    aes(label = sigla),
    size = 3.0,
    color = "white",
    fontface = "bold"
  ) +
  labs(
    title = "Distância Percentual em Relação ao Alvo Proporcional do PPA — Ciclo 2022–2025",
    subtitle = "Classificação em quartis da distância relativa entre gasto executado e parcela proporcional esperada do marco de R$ 5 bilhões",
    caption = paste0(
      caption_base,
      "\nClassificação: Quartis da distância percentual ao alvo proporcional."
    )
  ) +
  tema_mapa

# Salvar
ggsave(
  file.path(pasta_saida, "mapas", "Produto5B_mapa_coropletico_distancia_alvo.png"),
  mapa_distancia,
  width = 12,
  height = 10,
  dpi = 300
)

# Exibir
print(mapa_distancia)

cat("✅ Produto 5B gerado — Mapa coroplético de Distância ao Alvo (%)\n")
```

## Produto 6 — Mapas de Localização (32 Subprefeituras)
```{r mapas_localizacao_subprefeituras, echo=FALSE, message=FALSE, warning=FALSE}
# ============================================================================
# PRODUTO 6 — MAPAS DE LOCALIZAÇÃO (32 SUBPREFEITURAS)
# Estilo visual: conforme referência (ordem de camadas mandatória).
# Regras gerais aplicadas aqui:
# - S2 OFF no início e ON garantido ao final via on.exit()
# - clean_names() + st_make_valid()
# - Transformação única para WGS84 (EPSG:4326) e reaproveito
# - Join determinístico distrito -> subprefeitura: centroide + st_within + fallback nearest
# - Sem duplicatas de distrito após o join
# - BBox global fixo (município inteiro) para enquadramento idêntico
# - COR DE PREENCHIMENTO baseada no status do Produto 4 (mapa coroplético 5 categorias)
# ============================================================================

sf::sf_use_s2(FALSE)
on.exit(sf::sf_use_s2(TRUE), add = TRUE)

# 1) Estrutura de pastas e arquivos ---------------------------------------------
pasta_mapas_individuais <- file.path(pasta_saida, "mapas_subprefeituras")
if (!dir.exists(pasta_mapas_individuais)) dir.create(pasta_mapas_individuais, recursive = TRUE)

arquivo_distritos <- file.path(pasta_dados, "distrito_municipal_v2.shp")
if (!file.exists(arquivo_distritos)) {
  stop(
    "Shapefile de distritos não encontrado: distrito_municipal_v2.shp.\n",
    "Verifique a pasta de dados (pasta_dados = ", pasta_dados, ")."
  )
}

if (!requireNamespace("ggspatial", quietly = TRUE)) {
  stop("Pacote `ggspatial` não instalado. Ele é obrigatório para norte + escala.")
}

# 2) Carregamento e padronização (uma vez) --------------------------------------
# Usar sf_sp como base (subprefeitura_sf), já carregado
subprefeitura_sf <- sf_sp |>
  st_make_valid() |>
  sf::st_transform(4326)

# Adicionar coluna subprefeitura e sigla se não existirem
if (!"subprefeitura" %in% names(subprefeitura_sf)) {
  subprefeitura_sf <- subprefeitura_sf |> mutate(subprefeitura = sp_nome)
}

# Adicionar sigla via tabela_siglas
if (!"sigla" %in% names(subprefeitura_sf)) {
  subprefeitura_sf <- subprefeitura_sf |>
    mutate(join_key_tmp = norm_name(sp_nome)) |>
    left_join(
      tabela_siglas |> mutate(join_key_tmp = norm_name(subprefeitura)) |> select(join_key_tmp, sigla),
      by = "join_key_tmp"
    )
  if (all(is.na(subprefeitura_sf$sigla))) {
    subprefeitura_sf <- subprefeitura_sf |>
      mutate(sigla = str_sub(sp_nome, 1, 3) |> str_to_upper())
  }
}

todas_subprefs <- subprefeitura_sf

distritos_sf <- sf::read_sf(arquivo_distritos) |>
  janitor::clean_names() |>
  sf::st_make_valid() |>
  sf::st_transform(4326)

# 2.1) Coluna de ID único do distrito (para distinct determinístico)
col_id_distrito <- intersect(
  names(distritos_sf),
  c(
    "cd_distrito",
    "cd_distrito_municipal",
    "cd_dist",
    "cd_distr",
    "cod_distrito",
    "codigo_distrito",
    "id_distrito",
    "id_dist"
  )
)[1]

if (is.na(col_id_distrito) || length(col_id_distrito) == 0) {
  warning(
    "Não foi encontrada uma coluna padrão de código único de distrito. ",
    "Criando `cd_distrito_tmp` por ordem de linha."
  )
  distritos_sf <- distritos_sf |>
    dplyr::mutate(cd_distrito_tmp = dplyr::row_number())
  col_id_distrito <- "cd_distrito_tmp"
}

# 3) Join espacial determinístico (CRÍTICO) -------------------------------------
distritos_cent <- distritos_sf |>
  sf::st_centroid()

cent_join <- sf::st_join(
  distritos_cent,
  todas_subprefs |>
    dplyr::select(subprefeitura_geo = subprefeitura, sigla_geo = sigla),
  join = sf::st_within,
  left = TRUE
)

# Garantia extra: se houver múltiplos matches, escolhe sempre o 1º de forma estável
cent_join <- cent_join |>
  dplyr::arrange(.data[[col_id_distrito]], dplyr::desc(!is.na(subprefeitura_geo)), subprefeitura_geo) |>
  dplyr::group_by(.data[[col_id_distrito]]) |>
  dplyr::slice_head(n = 1) |>
  dplyr::ungroup()

idx_na <- which(is.na(cent_join$subprefeitura_geo))
if (length(idx_na) > 0) {
  idx_near <- sf::st_nearest_feature(cent_join[idx_na, ], todas_subprefs)
  cent_join$subprefeitura_geo[idx_na] <- todas_subprefs$subprefeitura[idx_near]
  cent_join$sigla_geo[idx_na] <- todas_subprefs$sigla[idx_near]
}

lookup_sp <- cent_join |>
  sf::st_drop_geometry() |>
  dplyr::transmute(
    id_distrito = .data[[col_id_distrito]],
    subprefeitura_geo,
    sigla_geo
  ) |>
  dplyr::distinct(id_distrito, .keep_all = TRUE)

distritos_sf <- distritos_sf |>
  dplyr::mutate(id_distrito = .data[[col_id_distrito]]) |>
  dplyr::left_join(lookup_sp, by = "id_distrito") |>
  dplyr::distinct(id_distrito, .keep_all = TRUE)

if (nrow(distritos_sf) != nrow(dplyr::distinct(distritos_sf, id_distrito))) {
  stop("Persistiram duplicatas de distritos após o join. Verifique a coluna de ID único.")
}

# 4) Perfil (sem geometria) + BBox global ----------------------------------------
# Usar df_distancia_mapa do Produto 5B para status de cor (4 categorias)
df_perfil <- df_distancia_mapa |>
  select(
    join_key,
    subprefeitura = Subprefeitura,
    sigla = Sigla,
    idrgp_alvo = `IDRGP Alvo (%)`,
    idrgp_real = `IDRGP Real (%)`,
    distancia = `Distância (%)`,
    status = cat_distancia
  )

# 4.1) Tabela de lookup: subprefeitura → categoria de distância → cor
lookup_cor_subpref <- df_perfil |>
  dplyr::select(join_key, subprefeitura, sigla, categoria_distancia = status) |>
  dplyr::mutate(
    categoria_num = as.numeric(categoria_distancia),
    cor_mapa = c("#9BD7EA", "#4CB7D8", "#1F78B4", "#0B3C6D")[categoria_num]
  )

bbox_sp <- sf::st_bbox(todas_subprefs)

# 5) Função: gerar 1 mapa por subprefeitura --------------------------------------
# Usando cores do Produto 4 (5 categorias) para preenchimento via lookup explícito
gerar_mapa_subpref <- function(nome_sp) {
  # 6.1) Filtros internos
  subpref_ativa <- todas_subprefs |> dplyr::filter(subprefeitura == nome_sp)
  distritos_internos <- distritos_sf |> dplyr::filter(subprefeitura_geo == nome_sp)
  
  # Usamos a norm_name para garantir o match exato ignorando formatação
  chave <- norm_name(nome_sp)
  row_perfil <- df_perfil |> dplyr::filter(join_key == chave)

  if (nrow(row_perfil) != 1) {
    stop("Perfil não encontrado (ou duplicado) para a subprefeitura: ", nome_sp, " | chave: ", chave)
  }

  # 6.2) Buscar cor da subprefeitura no lookup da distância ao PPA
  cor_sp <- lookup_cor_subpref$cor_mapa[lookup_cor_subpref$join_key == chave]
  
  # Fallback de segurança
  if (length(cor_sp) == 0 || is.na(cor_sp)) {
    cor_sp <- "#CCCCCC"
    warning(
      "Subprefeitura sem cor no lookup de distância: ", nome_sp, 
      " | Usando cinza fallback.\n",
      "Verifique se df_distancia_mapa e lookup_cor_subpref foram gerados corretamente."
    )
  }

  sigla_sp <- row_perfil$sigla
  if (is.na(sigla_sp)) sigla_sp <- str_sub(nome_sp, 1, 3) |> str_to_upper()

  # 6.2) Coluna de rótulo dos distritos
  col_label <- NULL
  if ("sg_distrito_municipal" %in% names(distritos_internos)) {
    col_label <- "sg_distrito_municipal"
  } else {
    candidatos <- c("sigla", "nm_distrito", "nm_distr", "distrito", "nome")
    achada <- intersect(names(distritos_internos), candidatos)[1]
    if (!is.na(achada) && length(achada) > 0) col_label <- achada
  }

  # 6.3) Camadas do ggplot (na ordem EXATA) -------------------------------------
  p <- ggplot2::ggplot() +
    # 1) Fundo do município — cinza claro e suave
    ggplot2::geom_sf(data = todas_subprefs, fill = "#EAEAEA", color = "gray60", linewidth = 0.3) +
    # 2) Borda externa do município
    ggplot2::geom_sf(data = sf::st_union(todas_subprefs), fill = NA, color = "gray30", linewidth = 0.6) +
    # 3) Siglas de TODAS as subprefeituras
    ggplot2::geom_sf_text(
      data = todas_subprefs,
      ggplot2::aes(label = sigla),
      size = 2.5, color = "gray10", fontface = "bold"
    ) +
    # 4) Subprefeitura ativa (cor do Produto 4) com borda nítida
    ggplot2::geom_sf(data = subpref_ativa, fill = cor_sp, color = "gray20",
                     linewidth = 0.7, alpha = 0.9) +
    # 5) Limites dos distritos internos (tracejado leve)
    ggplot2::geom_sf(
      data = distritos_internos,
      fill = NA, color = "gray75", linetype = "dashed", linewidth = 0.35
    ) +
    # 6) Rótulos dos distritos internos
    {
      if (!is.null(col_label)) {
        ggplot2::geom_sf_text(
          data = distritos_internos,
          ggplot2::aes(label = .data[[col_label]]),
          size = 2, color = "gray30", check_overlap = TRUE
        )
      }
    } +
    # 7) Sigla da subprefeitura ativa em destaque
    ggplot2::geom_sf_text(
      data = subpref_ativa,
      ggplot2::aes(label = sigla),
      size = 4.0, color = "white", fontface = "bold"
    ) +
    # 8) Coordenadas geográficas nos eixos
    ggplot2::coord_sf(
      xlim = bbox_sp[c(1, 3)],
      ylim = bbox_sp[c(2, 4)],
      expand = TRUE
    ) +
    # 9) Escala no canto inferior direito
    ggspatial::annotation_scale(
      location   = "br",
      width_hint = 0.3,
      style      = "ticks",
      text_cex   = 0.7
    ) +
    # 10) Seta norte logo acima da escala
    ggspatial::annotation_north_arrow(
      location    = "br",
      which_north = "true",
      height      = ggplot2::unit(1.2, "cm"),
      width       = ggplot2::unit(0.9, "cm"),
      pad_y       = ggplot2::unit(0.8, "cm"),
      style       = ggspatial::north_arrow_minimal()
    ) +
    # 11) Tema
    ggplot2::theme_minimal(base_size = 11) +
    ggplot2::theme(
      text             = ggplot2::element_text(family = "sans"),
      panel.border     = ggplot2::element_rect(color = "black", fill = NA, linewidth = 0.8),
      panel.grid.major = ggplot2::element_line(color = "gray85", linewidth = 0.3),
      panel.grid.minor = ggplot2::element_blank(),
      axis.text.x      = ggplot2::element_text(size = 8),
      axis.text.y      = ggplot2::element_text(size = 8),
      axis.title       = ggplot2::element_blank(),
      legend.position  = "bottom",
      legend.title     = ggplot2::element_text(size = 9, face = "bold"),
      legend.text      = ggplot2::element_text(size = 8)
    )

  p
}

# 7) Exporta os 32 mapas ----------------------------------------------------------
subprefs_lista <- sort(unique(todas_subprefs$subprefeitura))
cat("Gerando", length(subprefs_lista), "mapas de localização...\n")

for (sp in subprefs_lista) {
  p <- gerar_mapa_subpref(sp)
  nome_arq <- paste0("mapa_detalhado_", janitor::make_clean_names(sp), ".png")
  ggplot2::ggsave(
    filename = file.path(pasta_mapas_individuais, nome_arq),
    plot = p,
    width = 10,
    height = 8,
    dpi = 300
  )
}

cat("✅ Produto 6 gerado —", length(subprefs_lista), "mapas de localização exportados\n")
cat("📂 Pasta:", pasta_mapas_individuais, "\n")

cat("\n========================================\n")
cat("🔍 VERIFICAÇÃO DE CONSISTÊNCIA DE CORES (PRODUTO 6)\n")
for (sp in subprefs_lista) {
  cor_mapa <- lookup_cor_subpref$cor_mapa[lookup_cor_subpref$subprefeitura == sp]
  cat(sp, "→", cor_mapa, "\n")
}
cat("========================================\n")
```

# Tabelas e Exportações

## Exportação Excel — 32 Abas por Subprefeitura
```{r tabela_valores, message=FALSE, warning=FALSE}
# ============================================================================
# CHUNK 19: PRÉVIA DA EXPORTAÇÃO FINAL POR SUBPREFEITURA
# A planilha detalhada com 32 abas é gerada no chunk final.
# ============================================================================

resumo_abas <- dados_brutos |>
  group_by(Subprefeitura = subprefeitura) |>
  summarise(
    `Registros válidos` = n(),
    `Ações na base territorial` = n_distinct(codigo_proj_ativ),
    `Ações da cesta` = n_distinct(codigo_proj_ativ[codigo_proj_ativ %in% tabela_cesta$codigo_proj_ativ]),
    .groups = "drop"
  ) |>
  arrange(Subprefeitura)

cat("✅ Prévia da exportação consolidada para", nrow(resumo_abas), "subprefeituras\n")
cat("✅ A planilha final de 32 abas será gravada ao fim do relatório.\n")

if (knitr::is_html_output()) {
  datatable(
    resumo_abas,
    options = list(pageLength = 32, dom = "t", ordering = FALSE),
    caption = "Prévia da exportação final por subprefeitura"
  )
}
```

# Exportação PDF

```{r exportacao_pdf, echo=FALSE, message=FALSE, warning=FALSE, results='asis'}
# ============================================================================
# CHUNK 22: EXPORTAÇÃO PDF COMPLETA (ATUALIZADO)
# Referência de estrutura: RELATORIO_IDRGP_PDF.Rmd
# ============================================================================
if (knitr::is_latex_output()) {
  
  inserir_pagina_mapa <- function(caminho_imagem, titulo = NULL, subtitulo = NULL) {
    if(file.exists(caminho_imagem)) {
      cat("\n\\newpage\n")
      if (!is.null(titulo)) cat("\n### ", titulo, "\n\n")
      if (!is.null(subtitulo)) cat("*", subtitulo, "*\n\n")
      cat(sprintf("\\includegraphics[width=\\textwidth]{%s}\n", caminho_imagem))
      cat("\n")
    }
  }

  inserir_tabela_pdf <- function(df, titulo = NULL) {
    if (!is.null(titulo)) cat("\n### ", titulo, "\n\n")
    print(
      df %>%
        kable(format = "latex", booktabs = TRUE, linesep = "") %>%
        kable_styling(
          latex_options = c("striped", "hold_position", "scale_down"),
          stripe_color = "#F7F9FC",
          font_size = 8
        )
    )
  }

  # --- Mapa coroplético (Produto 4) ---
  cat("\\newpage\n# Mapa de Balanço do Ciclo PPA\n\n")
  inserir_pagina_mapa(
    file.path(pasta_saida, "mapas", "Produto4_mapa_coropletico_balanco_ppa.png"),
    "Balanço do Ciclo PPA 2022–2025",
    "Diferença percentual entre o gasto real e o IDRGP Alvo por subprefeitura"
  )
  
  # --- Gráficos (Produtos 1, 2, 3) ---
  cat("\\newpage\n# Gráficos Analíticos\n\n")
  inserir_pagina_mapa(
    file.path(pasta_saida, "graficos", "Produto1_idrgp_alvo_vs_real_pct.png"),
    "Produto 1 — Distribuição Percentual IDRGP 2025",
    "Barras: IDRGP Real | Losango: IDRGP Alvo"
  )
  inserir_pagina_mapa(
    file.path(pasta_saida, "graficos", "Produto2_valores_absolutos.png"),
    "Produto 2 — Valores Absolutos (R$) IDRGP 2025",
    "Com referência ao marco de R$ 5 bilhões do PPA"
  )
  inserir_pagina_mapa(
    file.path(pasta_saida, "graficos", "Produto3_serie_historica.png"),
    "Produto 3 — Evolução do Gasto Real 2022–2025",
    "Barras empilhadas por ano | Losango: parcela proporcional do marco R$ 5B"
  )
  
  # --- Tabela (Produto 5) ---
  cat("\\newpage\n# Tabela de Distância ao Marco R$ 5B\n\n")
  if (exists("df_distancia")) {
    inserir_tabela_pdf(
      df_distancia |> head(32),
      "Distância de cada subprefeitura ao marco de R$ 5 bilhões"
    )
  }
  
  # --- Mapas de localização (Produto 6) ---
  cat("\\newpage\n# Fichas Individuais por Subprefeitura\n\n")
  pasta_ind <- file.path(pasta_saida, "mapas_subprefeituras")
  if (dir.exists(pasta_ind)) {
    arqs <- sort(list.files(pasta_ind, pattern = "\\.png$", full.names = TRUE))
    
    fmt_titulo <- function(p) {
      basename(p) |>
        stringr::str_remove("^mapa_detalhado_") |>
        stringr::str_remove("\\.png$") |>
        stringr::str_replace_all("_", " ") |>
        stringr::str_to_title()
    }
    
    bloco_mini <- function(caminho, titulo, hfill = FALSE) {
      sufixo <- if (hfill) "\\hfill" else ""
      paste0(
        "\\begin{minipage}[t]{0.47\\textwidth}\n",
        "\\centering\n",
        sprintf("\\includegraphics[width=\\textwidth,keepaspectratio]{%s}\\\\[2pt]\n", caminho),
        sprintf("{\\footnotesize\\textbf{%s}}\n", titulo),
        "\\end{minipage}", sufixo, "\n"
      )
    }
    
    # 8 por página: 2 colunas × 4 linhas
    por_pagina <- 8
    paginas <- split(arqs, ceiling(seq_along(arqs) / por_pagina))
    
    for (pg in paginas) {
      if (length(pg) %% 2 != 0) pg <- c(pg, NA_character_)
      
      cat("\n\n")
      for (i in seq(1, length(pg), by = 2)) {
        p1 <- pg[i]
        p2 <- pg[i + 1]
        
        cat(bloco_mini(p1, fmt_titulo(p1), hfill = TRUE))
        
        if (!is.na(p2)) {
          cat(bloco_mini(p2, fmt_titulo(p2), hfill = FALSE))
        } else {
          cat("\\begin{minipage}[t]{0.47\\textwidth}\\end{minipage}\n")
        }
        cat("\\vspace{0.5cm}\n\n")
      }
      cat("\\newpage\n\n")
    }
  }
}
```

# Informações Técnicas

### Testes Estatísticos por Ano

| Ano | Teste | Parâmetros |
|-----|-------|------------|
| 2022 | Teste T pareado | α = 0,05 |
| 2023 | Teste T pareado | α = 0,05 |
| 2024 | Teste de Wilcoxon | α = 0,05 |
| 2025 | Teste KS (Kolmogorov-Smirnov) | α = 0,05 |

### Classificação IDRGP

| Categoria | Cor | Interpretação |
|-----------|-----|---------------|
| Abaixo do IDRGP Alvo | 🟠 Laranja (#d97a0f) | Execução abaixo do esperado |
| Dentro do IDRGP Alvo | 🔵 Azul (#0ea1cf) | Execução dentro do intervalo alvo |
| Acima do IDRGP Alvo | 🔷 Azul escuro (#1A1442) | Execução acima do esperado |

### Classificação Balanço PPA (5 Categorias)

| Categoria | Cor | Faixa |
|-----------|-----|-------|
| ≤ -20% | Azul claro (#9BD7EA) | -20% ou menos |
| -20% a -5% | Azul médio claro (#4CB7D8) | -20% a -5% |
| -5% a 5% | Azul médio (#1F78B4) | -5% a +5% |
| 5% a 20% | Azul escuro (#0B3C6D) | +5% a +20% |
| > 20% | Azul muito escuro (#041E42) | +20% ou mais |

### Elaboração
**CPMA** — Coordenadoria, Planejamento e Monitoramento de Ações  
**SIME/SEPLAN/PMSP** — Prefeitura Municipal de São Paulo  
Documento gerado em: `r format(Sys.Date(), '%d de %B de %Y')`

```{r conclusao_final, echo=FALSE, results='asis'}
# ============================================================================
# CHUNK FINAL: CONCLUSÃO E ESTATÍSTICAS
# ============================================================================
cat("\n\n<hr>\n\n")
cat("### Resumo Consolidado do Processamento\n\n")
cat(sprintf("✅ **Ciclo PPA Analisado:** 2022 a 2025\n\n"))
cat(sprintf("🎯 **Marco PPA:** R$ %s\n\n", format(MARCO_PPA, big.mark = ".")))
cat("🔒 FILTRAGEM APLICADA\n")
cat("   Cesta oficial:        Despesas_IDRGP_2024.xlsx\n")
cat("   Ações na cesta:       ", n_distinct(tabela_cesta$codigo_proj_ativ), "\n")
cat("   Ações processadas:    ", n_distinct(dados_cesta$codigo_proj_ativ), "\n\n")

if (exists("dados_brutos")) {
  cat(sprintf("✅ **Total de Registros Base:** %d ações processadas\n\n", nrow(dados_brutos)))
}

cat(sprintf("✅ **Produtos Gerados:**\n\n"))
cat("   - Produto 1: Gráfico barras % + losango (IDRGP 2025)\n")
cat("   - Produto 2: Gráfico valores absolutos R$ (IDRGP 2025)\n")
cat("   - Produto 3: Gráfico barras empilhadas evolução 2022–2025\n")
cat("   - Produto 4: Mapa coroplético balanço PPA (5 categorias)\n")
cat("   - Produto 5: Tabela distância ao marco R$ 5 bilhões\n")
cat("   - Produto 6: 32 mapas de localização por subprefeitura\n")
cat("   - Planilha Excel: 32 abas (uma por subprefeitura)\n\n")
cat(sprintf("✅ **Local de Saída:** `%s`\n\n", pasta_saida))
cat("==============================================================\n")
```

```{r tabela_sintese_ciclo, echo=FALSE, message=FALSE, warning=FALSE}
# ============================================================================
# CHUNK FINAL: SÍNTESE ANUAL E AGREGADA DO CICLO 2022-2025
# ============================================================================

cat("\n========================================\n")
cat("📊 GERANDO TABELA SÍNTESE DO CICLO 2022-2025\n")
cat("========================================\n")

anos_sintese <- sort(unique(dados_brutos$ano_empenho))
tabela_cesta_oficial <- tabela_cesta |>
  select(codigo_proj_ativ, descricao_proj_ativ) |>
  distinct()

codigos_cesta <- unique(tabela_cesta_oficial$codigo_proj_ativ)

base_sintese <- dados_brutos |>
  group_by(Ano = as.character(ano_empenho)) |>
  summarise(
    `Despesa Liquidada Total` = sum(valor, na.rm = TRUE),
    `Despesa Regionalizável` = sum(valor, na.rm = TRUE),
    `Regionalizada por Subprefeitura` = sum(valor, na.rm = TRUE),
    `Subprefeituras válidas` = n_distinct(subprefeitura),
    `Ações válidas` = n_distinct(codigo_proj_ativ),
    .groups = "drop"
  )

cesta_sintese <- dados_cesta |>
  group_by(Ano = as.character(ano_empenho)) |>
  summarise(
    `Valor da Cesta IDRGP` = sum(valor, na.rm = TRUE),
    `Ações da Cesta na Base` = n_distinct(codigo_proj_ativ),
    .groups = "drop"
  )

df_sintese <- base_sintese |>
  left_join(cesta_sintese, by = "Ano") |>
  mutate(
    `Valor da Cesta IDRGP` = replace_na(`Valor da Cesta IDRGP`, 0),
    `Ações da Cesta na Base` = replace_na(`Ações da Cesta na Base`, 0L)
  )

df_total <- df_sintese |>
  summarise(
    Ano = "Total",
    `Despesa Liquidada Total` = sum(`Despesa Liquidada Total`, na.rm = TRUE),
    `Despesa Regionalizável` = sum(`Despesa Regionalizável`, na.rm = TRUE),
    `Regionalizada por Subprefeitura` = sum(`Regionalizada por Subprefeitura`, na.rm = TRUE),
    `Subprefeituras válidas` = n_distinct(dados_brutos$subprefeitura),
    `Ações válidas` = n_distinct(dados_brutos$codigo_proj_ativ),
    `Valor da Cesta IDRGP` = sum(`Valor da Cesta IDRGP`, na.rm = TRUE),
    `Ações da Cesta na Base` = n_distinct(dados_cesta$codigo_proj_ativ)
  )

df_sintese <- bind_rows(df_sintese, df_total)
total_cesta_quadrienio <- as.numeric(df_total$`Valor da Cesta IDRGP`[[1]])

df_sintese <- df_sintese |>
  mutate(
    `% Regionalizado` = if_else(`Despesa Liquidada Total` == 0, 0, `Despesa Regionalizável` / `Despesa Liquidada Total`),
    `% Regionalizado por Subprefeitura` = if_else(`Despesa Liquidada Total` == 0, 0, `Regionalizada por Subprefeitura` / `Despesa Liquidada Total`),
    `% da Cesta no Ano` = if_else(`Despesa Liquidada Total` == 0, 0, `Valor da Cesta IDRGP` / `Despesa Liquidada Total`),
    `% da Cesta no Quadriênio` = case_when(
      Ano == "Total" ~ 1,
      total_cesta_quadrienio == 0 ~ 0,
      TRUE ~ `Valor da Cesta IDRGP` / total_cesta_quadrienio
    ),
    `Distância Absoluta da Cesta` = `Regionalizada por Subprefeitura` - `Valor da Cesta IDRGP`,
    `Distância Percentual da Cesta` = if_else(`Valor da Cesta IDRGP` == 0, 0, `Distância Absoluta da Cesta` / `Valor da Cesta IDRGP`)
  )

auditoria_subpref_ano <- dados_brutos |>
  count(Ano = ano_empenho, subprefeitura, name = "registros")

duplicidades_acao_subpref_ano <- dados_brutos |>
  count(
    ano_empenho, subprefeitura, codigo_proj_ativ, descricao_proj_ativ,
    name = "n_linhas"
  ) |>
  filter(n_linhas > 1) |>
  arrange(desc(n_linhas), ano_empenho, subprefeitura, codigo_proj_ativ)

auditoria_cesta_ano <- dados_cesta |>
  group_by(Ano = ano_empenho) |>
  summarise(
    `Ações da cesta encontradas` = n_distinct(codigo_proj_ativ),
    `Ações da cesta ausentes` = length(setdiff(codigos_cesta, unique(codigo_proj_ativ))),
    `Valor total da cesta` = sum(valor, na.rm = TRUE),
    .groups = "drop"
  )

caminho_xlsx <- file.path(pasta_saida, "tabelas", "tabela_sintese_ciclo_2022_2025.xlsx")
caminho_csv <- file.path(pasta_saida, "tabelas", "tabela_sintese_ciclo_2022_2025.csv")

writexl::write_xlsx(
  list(
    sintese_ciclo = df_sintese,
    auditoria_subpref_ano = auditoria_subpref_ano,
    auditoria_cesta_ano = auditoria_cesta_ano,
    duplicidades_acao_subpref_ano = duplicidades_acao_subpref_ano
  ),
  caminho_xlsx
)
write.csv2(df_sintese, caminho_csv, row.names = FALSE, na = "")

cat("✅ Tabela síntese gerada e exportada!\n")
cat("   - Excel: ", caminho_xlsx, "\n")
cat("   - CSV:   ", caminho_csv, "\n")
cat("✅ Auditoria territorial aplicada antes de qualquer agregação.\n")
cat("✅ Síntese calculada exclusivamente com registros válidos de subprefeitura.\n")
cat("✅ ANO_EMPENHO utilizado como dimensão temporal única em toda a síntese.\n")

for (i in seq_len(nrow(auditoria_cesta_ano))) {
  cat(sprintf("Ano %s:\n", auditoria_cesta_ano$Ano[i]))
  cat(sprintf("  - Ações da cesta encontradas: %d\n", auditoria_cesta_ano$`Ações da cesta encontradas`[i]))
  cat(sprintf("  - Ações da cesta ausentes:    %d\n", auditoria_cesta_ano$`Ações da cesta ausentes`[i]))
  cat(sprintf("  - Valor total da cesta:       R$ %s\n", format(auditoria_cesta_ano$`Valor total da cesta`[i], big.mark = ".", decimal.mark = ",", nsmall = 2)))
}

cat(sprintf("\nVALIDAÇÃO - Total da Cesta no Quadriênio: R$ %s\n", format(total_cesta_quadrienio, big.mark = ".", decimal.mark = ",", nsmall = 2)))
cat("========================================\n\n")

if (knitr::is_html_output()) {
  DT::datatable(
    df_sintese,
    options = list(dom = "t", ordering = FALSE, pageLength = 5, scrollX = TRUE),
    rownames = FALSE,
    caption = "Síntese Anual e Agregada do Ciclo 2022–2025"
  ) |>
    DT::formatCurrency(
      c(
        "Despesa Liquidada Total", "Despesa Regionalizável",
        "Regionalizada por Subprefeitura", "Valor da Cesta IDRGP",
        "Distância Absoluta da Cesta"
      ),
      currency = "R$ ", interval = 3, mark = ".", dec.mark = ","
    ) |>
    DT::formatPercentage(
      c(
        "% Regionalizado", "% Regionalizado por Subprefeitura",
        "% da Cesta no Ano", "% da Cesta no Quadriênio",
        "Distância Percentual da Cesta"
      ),
      digits = 2
    ) |>
    DT::formatStyle(
      "Ano",
      target = "row",
      backgroundColor = DT::styleEqual(c("Total"), c("#f0f0f0")),
      fontWeight = DT::styleEqual(c("Total"), c("bold"))
    )
} else if (knitr::is_latex_output()) {
  df_pdf <- df_sintese |>
    mutate(across(
      c(
        `Despesa Liquidada Total`, `Despesa Regionalizável`,
        `Regionalizada por Subprefeitura`, `Valor da Cesta IDRGP`,
        `Distância Absoluta da Cesta`
      ),
      ~ paste0("R$ ", format(.x, big.mark = ".", decimal.mark = ",", digits = 0, scientific = FALSE))
    )) |>
    mutate(across(
      c(
        `% Regionalizado`, `% Regionalizado por Subprefeitura`,
        `% da Cesta no Ano`, `% da Cesta no Quadriênio`,
        `Distância Percentual da Cesta`
      ),
      ~ paste0(format(round(.x * 100, 2), decimal.mark = ","), "%")
    ))

  print(
    df_pdf |>
      knitr::kable(format = "latex", booktabs = TRUE, linesep = "") |>
      kableExtra::kable_styling(latex_options = c("striped", "hold_position", "scale_down"), font_size = 7) |>
      kableExtra::row_spec(nrow(df_pdf), bold = TRUE, background = "#F7F9FC")
  )
}
```

```{r tabelas_detalhadas_auditoria, echo=FALSE, message=FALSE, warning=FALSE}
# ============================================================================
# CHUNK FINAL: EXPORTAÇÃO DE PLANILHAS POR SUBPREFEITURA
# ============================================================================

cat("\n========================================\n")
cat("📊 GERANDO PLANILHA FINAL POR SUBPREFEITURA\n")
cat("========================================\n")

tabela_detalhada_anual <- dados_brutos |>
  group_by(
    Subprefeitura = subprefeitura,
    Ano = ano_empenho,
    `Código Ação` = codigo_proj_ativ,
    `Descrição Ação` = descricao_proj_ativ
  ) |>
  summarise(`Valor da ação` = sum(valor, na.rm = TRUE), .groups = "drop") |>
  arrange(Subprefeitura, Ano, `Código Ação`)

tabela_cesta_ciclo <- dados_cesta |>
  group_by(
    Subprefeitura = subprefeitura,
    `Código Ação` = codigo_proj_ativ,
    `Descrição Ação` = descricao_proj_ativ
  ) |>
  summarise(`Valor ação` = sum(valor, na.rm = TRUE), .groups = "drop") |>
  arrange(Subprefeitura, `Código Ação`)

tabela_cesta_2025 <- dados_cesta |>
  filter(ano_empenho == 2025) |>
  group_by(
    Subprefeitura = subprefeitura,
    `Código Ação` = codigo_proj_ativ,
    `Descrição Ação` = descricao_proj_ativ
  ) |>
  summarise(`Valor ação` = sum(valor, na.rm = TRUE), .groups = "drop") |>
  arrange(Subprefeitura, `Código Ação`)

controle_tabela1 <- tabela_detalhada_anual |>
  group_by(Subprefeitura) |>
  summarise(valor_exportado_base = sum(`Valor da ação`, na.rm = TRUE), .groups = "drop") |>
  left_join(
    dados_brutos |>
      group_by(subprefeitura) |>
      summarise(valor_base = sum(valor, na.rm = TRUE), .groups = "drop"),
    by = c("Subprefeitura" = "subprefeitura")
  ) |>
  mutate(diferenca = valor_exportado_base - valor_base)

controle_tabela2 <- tabela_cesta_ciclo |>
  group_by(Subprefeitura) |>
  summarise(valor_exportado_cesta = sum(`Valor ação`, na.rm = TRUE), .groups = "drop") |>
  left_join(
    df_ciclo |>
      select(subprefeitura, valor_2022_a_2025),
    by = c("Subprefeitura" = "subprefeitura")
  ) |>
  mutate(diferenca = valor_exportado_cesta - valor_2022_a_2025)

controle_tabela3 <- tabela_cesta_2025 |>
  group_by(Subprefeitura) |>
  summarise(valor_exportado_2025 = sum(`Valor ação`, na.rm = TRUE), .groups = "drop") |>
  left_join(
    df_integrado |>
      select(subprefeitura, valor),
    by = c("Subprefeitura" = "subprefeitura")
  ) |>
  mutate(diferenca = valor_exportado_2025 - valor)

if (any(abs(controle_tabela1$diferenca) > 0.01, na.rm = TRUE)) {
  stop("❌ Inconsistência entre a Tabela 1 e a base principal filtrada.")
}
if (any(abs(controle_tabela2$diferenca) > 0.01, na.rm = TRUE)) {
  stop("❌ Inconsistência entre a Tabela 2 e os indicadores agregados do ciclo.")
}
if (any(abs(controle_tabela3$diferenca) > 0.01, na.rm = TRUE)) {
  stop("❌ Inconsistência entre a Tabela 3 e os indicadores de 2025.")
}

sheet_names_subpref <- tabela_siglas$subprefeitura |>
  str_replace("^Subprefeitura( de)? ", "") |>
  str_replace_all("[\\\\/\\?\\*\\[\\]:]", "-") |>
  str_sub(1, 31)

style_titulo <- openxlsx::createStyle(
  fontColour = "#ffffff",
  fgFill = "#1A1442",
  textDecoration = "bold",
  halign = "left"
)
style_subtitulo <- openxlsx::createStyle(
  fontColour = "#1A1442",
  textDecoration = "bold"
)
style_cabecalho <- openxlsx::createStyle(
  fontColour = "#ffffff",
  fgFill = "#1A1442",
  halign = "center",
  textDecoration = "bold"
)
style_moeda <- openxlsx::createStyle(numFmt = "R$ #,##0.00")

arquivo_exportacao_subpref <- file.path(
  pasta_saida,
  "tabelas",
  "tabelas_por_subprefeitura_ciclo_2022_2025.xlsx"
)

wb_subpref <- openxlsx::createWorkbook()

for (i in seq_along(subprefeituras_oficiais)) {
  sp_nome <- subprefeituras_oficiais[i]
  aba_nome <- make.unique(sheet_names_subpref, sep = "_")[i]

  openxlsx::addWorksheet(wb_subpref, aba_nome)
  linha_atual <- 1

  openxlsx::writeData(wb_subpref, aba_nome, x = "TABELA 1 — AÇÕES REGIONALIZADAS ANUAIS (SEM CESTA)", startRow = linha_atual, colNames = FALSE)
  openxlsx::mergeCells(wb_subpref, aba_nome, cols = 1:3, rows = linha_atual)
  openxlsx::addStyle(wb_subpref, aba_nome, style_titulo, rows = linha_atual, cols = 1, stack = TRUE)
  linha_atual <- linha_atual + 2

  for (ano_ref in anos_sintese) {
    openxlsx::writeData(wb_subpref, aba_nome, x = paste0("Ano ", ano_ref), startRow = linha_atual, colNames = FALSE)
    openxlsx::mergeCells(wb_subpref, aba_nome, cols = 1:3, rows = linha_atual)
    openxlsx::addStyle(wb_subpref, aba_nome, style_subtitulo, rows = linha_atual, cols = 1, stack = TRUE)
    linha_atual <- linha_atual + 1

    df_ano_aba <- tabela_detalhada_anual |>
      filter(Subprefeitura == sp_nome, Ano == ano_ref) |>
      select(`Código Ação`, `Descrição Ação`, `Valor da ação`)

    openxlsx::writeData(wb_subpref, aba_nome, df_ano_aba, startRow = linha_atual)
    openxlsx::addStyle(wb_subpref, aba_nome, style_cabecalho, rows = linha_atual, cols = 1:3, gridExpand = TRUE, stack = TRUE)
    if (nrow(df_ano_aba) > 0) {
      openxlsx::addStyle(wb_subpref, aba_nome, style_moeda, rows = (linha_atual + 1):(linha_atual + nrow(df_ano_aba)), cols = 3, gridExpand = TRUE, stack = TRUE)
    }
    linha_atual <- linha_atual + max(nrow(df_ano_aba), 1) + 3
  }

  openxlsx::writeData(wb_subpref, aba_nome, x = "TABELA 2 — CESTA AGREGADA DO CICLO 2022–2025", startRow = linha_atual, colNames = FALSE)
  openxlsx::mergeCells(wb_subpref, aba_nome, cols = 1:3, rows = linha_atual)
  openxlsx::addStyle(wb_subpref, aba_nome, style_titulo, rows = linha_atual, cols = 1, stack = TRUE)
  linha_atual <- linha_atual + 2

  df_ciclo_aba <- tabela_cesta_ciclo |>
    filter(Subprefeitura == sp_nome) |>
    select(`Código Ação`, `Descrição Ação`, `Valor ação`)

  openxlsx::writeData(wb_subpref, aba_nome, df_ciclo_aba, startRow = linha_atual)
  openxlsx::addStyle(wb_subpref, aba_nome, style_cabecalho, rows = linha_atual, cols = 1:3, gridExpand = TRUE, stack = TRUE)
  if (nrow(df_ciclo_aba) > 0) {
    openxlsx::addStyle(wb_subpref, aba_nome, style_moeda, rows = (linha_atual + 1):(linha_atual + nrow(df_ciclo_aba)), cols = 3, gridExpand = TRUE, stack = TRUE)
  }
  linha_atual <- linha_atual + max(nrow(df_ciclo_aba), 1) + 3

  openxlsx::writeData(wb_subpref, aba_nome, x = "TABELA 3 — CESTA APENAS PARA 2025", startRow = linha_atual, colNames = FALSE)
  openxlsx::mergeCells(wb_subpref, aba_nome, cols = 1:3, rows = linha_atual)
  openxlsx::addStyle(wb_subpref, aba_nome, style_titulo, rows = linha_atual, cols = 1, stack = TRUE)
  linha_atual <- linha_atual + 2

  df_2025_aba <- tabela_cesta_2025 |>
    filter(Subprefeitura == sp_nome) |>
    select(`Código Ação`, `Descrição Ação`, `Valor ação`)

  openxlsx::writeData(wb_subpref, aba_nome, df_2025_aba, startRow = linha_atual)
  openxlsx::addStyle(wb_subpref, aba_nome, style_cabecalho, rows = linha_atual, cols = 1:3, gridExpand = TRUE, stack = TRUE)
  if (nrow(df_2025_aba) > 0) {
    openxlsx::addStyle(wb_subpref, aba_nome, style_moeda, rows = (linha_atual + 1):(linha_atual + nrow(df_2025_aba)), cols = 3, gridExpand = TRUE, stack = TRUE)
  }

  openxlsx::setColWidths(wb_subpref, aba_nome, cols = 1:3, widths = c(16, 58, 18))
}

openxlsx::saveWorkbook(wb_subpref, arquivo_exportacao_subpref, overwrite = TRUE)

writexl::write_xlsx(
  list(
    controle_tabela1 = controle_tabela1,
    controle_tabela2 = controle_tabela2,
    controle_tabela3 = controle_tabela3,
    duplicidades_acao_subpref_ano = duplicidades_acao_subpref_ano
  ),
  file.path(pasta_saida, "tabelas", "auditoria_exportacao_subprefeitura.xlsx")
)

cat("✅ Planilha final exportada com 32 abas.\n")
cat("   📂", arquivo_exportacao_subpref, "\n")
cat("✅ Tabela 1: ações regionalizadas anuais sem cesta.\n")
cat("✅ Tabela 2: cesta agregada do ciclo 2022–2025.\n")
cat("✅ Tabela 3: cesta apenas para 2025 (ANO_EMPENHO == 2025).\n")
```

```{r anexos_excel_subprefeituras, include=FALSE, message=FALSE, warning=FALSE}
# ============================================================================
# CHUNK EXTRA FINAL: EXPORTACAO DE ANEXOS ANALITICOS EM EXCEL
# ============================================================================
# Chunk restrito a exportacao, mantido oculto para nao alterar o layout do
# relatorio final.

if (length(subprefeituras_oficiais) != 32) {
  stop("❌ A exportação dos anexos exige exatamente 32 subprefeituras oficiais.")
}

base_anexos <- dados_brutos |>
  filter(
    subprefeitura %in% subprefeituras_oficiais,
    !is.na(ano_empenho),
    ano_empenho %in% 2022:2025
  ) |>
  mutate(
    codigo_proj_ativ = as.character(codigo_proj_ativ) |> str_trim(),
    descricao_proj_ativ = as.character(descricao_proj_ativ) |> str_squish()
  )

base_cesta_anexos <- base_anexos |>
  filter(codigo_proj_ativ %in% codigos_cesta)

territorialidade_invalida_anexos <- dados_brutos_pre |>
  filter(
    is.na(ano_empenho) |
      !join_key %in% tabela_siglas$join_key
  ) |>
  arrange(subprefeitura_original, ano_empenho, codigo_proj_ativ)

if (any(!base_anexos$subprefeitura %in% subprefeituras_oficiais)) {
  stop("❌ Há registros não territorializados tentando entrar nos anexos.")
}

duplicidades_exatas_anexos <- duplicidades_exatas |>
  arrange(desc(n_duplicatas), subprefeitura_original, ano_empenho, codigo_proj_ativ)

duplicidades_analiticas_anexos <- base_anexos |>
  count(
    subprefeitura, ano_empenho, codigo_proj_ativ, descricao_proj_ativ,
    name = "n_registros"
  ) |>
  filter(n_registros > 1) |>
  arrange(desc(n_registros), subprefeitura, ano_empenho, codigo_proj_ativ)

descricao_referencia_anexos <- function(x) {
  descricoes_validas <- x[!is.na(x) & x != ""]
  if (length(descricoes_validas) == 0) {
    return("")
  }
  sort(unique(descricoes_validas))[1]
}

auditoria_descricoes_anexos <- base_anexos |>
  group_by(subprefeitura, codigo_proj_ativ) |>
  summarise(
    n_descricoes = n_distinct(descricao_proj_ativ),
    descricoes_encontradas = paste(sort(unique(descricao_proj_ativ)), collapse = " | "),
    .groups = "drop"
  ) |>
  filter(n_descricoes > 1) |>
  arrange(subprefeitura, codigo_proj_ativ)

top10_2025_base <- base_anexos |>
  filter(ano_empenho == 2025) |>
  group_by(subprefeitura, codigo_proj_ativ) |>
  summarise(
    descricao_proj_ativ = descricao_referencia_anexos(descricao_proj_ativ),
    Valor = sum(valor, na.rm = TRUE),
    .groups = "drop"
  )

top10_ciclo_base <- base_anexos |>
  group_by(subprefeitura, codigo_proj_ativ) |>
  summarise(
    descricao_proj_ativ = descricao_referencia_anexos(descricao_proj_ativ),
    Valor = sum(valor, na.rm = TRUE),
    .groups = "drop"
  )

tabela_total_ciclo <- tibble(Subprefeitura = subprefeituras_oficiais) |>
  left_join(
    base_anexos |>
      group_by(Subprefeitura = subprefeitura) |>
      summarise(`Valor Total Ciclo 2022-2025` = sum(valor, na.rm = TRUE), .groups = "drop"),
    by = "Subprefeitura"
  ) |>
  mutate(`Valor Total Ciclo 2022-2025` = replace_na(`Valor Total Ciclo 2022-2025`, 0))

tabela_total_cesta_ciclo <- tibble(Subprefeitura = subprefeituras_oficiais) |>
  left_join(
    base_cesta_anexos |>
      group_by(Subprefeitura = subprefeitura) |>
      summarise(`Valor Total Cesta 2022-2025` = sum(valor, na.rm = TRUE), .groups = "drop"),
    by = "Subprefeitura"
  ) |>
  mutate(`Valor Total Cesta 2022-2025` = replace_na(`Valor Total Cesta 2022-2025`, 0))

tabela_total_cesta_2025 <- tibble(Subprefeitura = subprefeituras_oficiais) |>
  left_join(
    base_cesta_anexos |>
      filter(ano_empenho == 2025) |>
      group_by(Subprefeitura = subprefeitura) |>
      summarise(`Valor Total Cesta 2025` = sum(valor, na.rm = TRUE), .groups = "drop"),
    by = "Subprefeitura"
  ) |>
  mutate(`Valor Total Cesta 2025` = replace_na(`Valor Total Cesta 2025`, 0))

controle_total_cesta_ciclo_subpref <- tabela_total_cesta_ciclo |>
  left_join(
    df_ciclo |>
      transmute(
        Subprefeitura = as.character(subprefeitura),
        valor_indicador = valor_2022_a_2025
      ),
    by = "Subprefeitura"
  ) |>
  mutate(
    valor_indicador = replace_na(valor_indicador, 0),
    diferenca = `Valor Total Cesta 2022-2025` - valor_indicador
  )

controle_total_cesta_2025_subpref <- tabela_total_cesta_2025 |>
  left_join(
    df_integrado |>
      transmute(
        Subprefeitura = as.character(subprefeitura),
        valor_indicador = valor
      ),
    by = "Subprefeitura"
  ) |>
  mutate(
    valor_indicador = replace_na(valor_indicador, 0),
    diferenca = `Valor Total Cesta 2025` - valor_indicador
  )

controle_indicadores_principais <- tibble(
  Indicador = c(
    "Valor Total Ciclo 2022-2025",
    "Valor Total Cesta 2022-2025",
    "Valor Total Cesta 2025"
  ),
  valor_exportado = c(
    sum(tabela_total_ciclo$`Valor Total Ciclo 2022-2025`, na.rm = TRUE),
    sum(tabela_total_cesta_ciclo$`Valor Total Cesta 2022-2025`, na.rm = TRUE),
    sum(tabela_total_cesta_2025$`Valor Total Cesta 2025`, na.rm = TRUE)
  ),
  valor_indicador = c(
    as.numeric(df_total$`Regionalizada por Subprefeitura`[[1]]),
    as.numeric(df_total$`Valor da Cesta IDRGP`[[1]]),
    sum(df_integrado$valor, na.rm = TRUE)
  )
) |>
  mutate(diferenca = valor_exportado - valor_indicador)

if (any(abs(controle_indicadores_principais$diferenca) > 0.01, na.rm = TRUE)) {
  stop("❌ Os totais globais dos anexos não conferem com os indicadores principais do projeto.")
}

if (any(abs(controle_total_cesta_ciclo_subpref$diferenca) > 0.01, na.rm = TRUE)) {
  stop("❌ Os totais da cesta no ciclo divergem do indicador principal por subprefeitura.")
}

if (any(abs(controle_total_cesta_2025_subpref$diferenca) > 0.01, na.rm = TRUE)) {
  stop("❌ Os totais da cesta em 2025 divergem do indicador principal por subprefeitura.")
}

sheet_names_anexos <- tabela_siglas$subprefeitura |>
  str_replace("^Subprefeitura( de)? ", "") |>
  str_replace_all("[\\\\/\\?\\*\\[\\]:]", "-") |>
  str_sub(1, 31) |>
  make.unique(sep = "_")

if (length(sheet_names_anexos) != 32) {
  stop("❌ Não foi possível gerar 32 nomes válidos de abas para os anexos.")
}

style_titulo_anexos <- openxlsx::createStyle(
  fontColour = "#ffffff",
  fgFill = "#1A1442",
  textDecoration = "bold",
  halign = "left"
)
style_cabecalho_anexos <- openxlsx::createStyle(
  fontColour = "#ffffff",
  fgFill = "#1A1442",
  textDecoration = "bold",
  halign = "center"
)
style_moeda_anexos <- openxlsx::createStyle(numFmt = "R$ #,##0.00")

escrever_tabela_anexos <- function(wb, aba_nome, linha_inicial, titulo, dados_tabela) {
  n_colunas <- ncol(dados_tabela)
  openxlsx::writeData(wb, aba_nome, x = titulo, startRow = linha_inicial, colNames = FALSE)
  openxlsx::mergeCells(wb, aba_nome, cols = 1:n_colunas, rows = linha_inicial)
  openxlsx::addStyle(wb, aba_nome, style_titulo_anexos, rows = linha_inicial, cols = 1, stack = TRUE)

  linha_dados <- linha_inicial + 2
  openxlsx::writeData(wb, aba_nome, x = dados_tabela, startRow = linha_dados)
  openxlsx::addStyle(
    wb, aba_nome, style_cabecalho_anexos,
    rows = linha_dados, cols = 1:n_colunas, gridExpand = TRUE, stack = TRUE
  )

  colunas_moeda <- which(str_detect(names(dados_tabela), "^Valor"))
  if (nrow(dados_tabela) > 0 && length(colunas_moeda) > 0) {
    for (coluna_moeda in colunas_moeda) {
      openxlsx::addStyle(
        wb, aba_nome, style_moeda_anexos,
        rows = (linha_dados + 1):(linha_dados + nrow(dados_tabela)),
        cols = coluna_moeda,
        gridExpand = TRUE,
        stack = TRUE
      )
    }
  }

  linha_dados + max(nrow(dados_tabela), 1) + 3
}

arquivo_anexos_excel <- file.path(
  pasta_saida,
  "tabelas",
  "anexos_analiticos_subprefeituras_ciclo_2022_2025.xlsx"
)

arquivo_auditoria_anexos <- file.path(
  pasta_saida,
  "tabelas",
  "auditoria_anexos_analiticos_subprefeituras.xlsx"
)

wb_anexos <- openxlsx::createWorkbook()

for (i in seq_along(subprefeituras_oficiais)) {
  sp_nome <- subprefeituras_oficiais[i]
  aba_nome <- sheet_names_anexos[i]

  top10_2025_sp <- top10_2025_base |>
    filter(subprefeitura == sp_nome) |>
    arrange(desc(Valor), codigo_proj_ativ, descricao_proj_ativ) |>
    slice_head(n = 10) |>
    transmute(
      `Código Ação` = codigo_proj_ativ,
      `Descrição Ação` = descricao_proj_ativ,
      Valor = Valor
    )

  top10_ciclo_sp <- top10_ciclo_base |>
    filter(subprefeitura == sp_nome) |>
    arrange(desc(Valor), codigo_proj_ativ, descricao_proj_ativ) |>
    slice_head(n = 10) |>
    transmute(
      `Código Ação` = codigo_proj_ativ,
      `Descrição Ação` = descricao_proj_ativ,
      Valor = Valor
    )

  total_ciclo_sp <- tabela_total_ciclo |>
    filter(Subprefeitura == sp_nome)

  total_cesta_ciclo_sp <- tabela_total_cesta_ciclo |>
    filter(Subprefeitura == sp_nome)

  total_cesta_2025_sp <- tabela_total_cesta_2025 |>
    filter(Subprefeitura == sp_nome)

  openxlsx::addWorksheet(wb_anexos, aba_nome)
  linha_atual <- 1

  linha_atual <- escrever_tabela_anexos(
    wb_anexos, aba_nome, linha_atual,
    "Tabela 1 - Top 10 ações de 2025",
    top10_2025_sp
  )

  linha_atual <- escrever_tabela_anexos(
    wb_anexos, aba_nome, linha_atual,
    "Tabela 2 - Top 10 agregado do ciclo 2022-2025",
    top10_ciclo_sp
  )

  linha_atual <- escrever_tabela_anexos(
    wb_anexos, aba_nome, linha_atual,
    "Tabela 3 - Valor total do ciclo 2022-2025",
    total_ciclo_sp
  )

  linha_atual <- escrever_tabela_anexos(
    wb_anexos, aba_nome, linha_atual,
    "Tabela 4 - Valor total agregado da cesta no ciclo 2022-2025",
    total_cesta_ciclo_sp
  )

  linha_atual <- escrever_tabela_anexos(
    wb_anexos, aba_nome, linha_atual,
    "Tabela 5 - Valor total da cesta em 2025",
    total_cesta_2025_sp
  )

  openxlsx::setColWidths(wb_anexos, aba_nome, cols = 1:3, widths = c(24, 60, 18))
}

openxlsx::saveWorkbook(wb_anexos, arquivo_anexos_excel, overwrite = TRUE)

resumo_abas_anexos <- tibble(Subprefeitura = subprefeituras_oficiais) |>
  left_join(
    top10_2025_base |>
      group_by(Subprefeitura = subprefeitura) |>
      summarise(`Ações elegíveis 2025` = n(), .groups = "drop"),
    by = "Subprefeitura"
  ) |>
  left_join(
    top10_ciclo_base |>
      group_by(Subprefeitura = subprefeitura) |>
      summarise(`Ações elegíveis ciclo` = n(), .groups = "drop"),
    by = "Subprefeitura"
  ) |>
  left_join(tabela_total_ciclo, by = "Subprefeitura") |>
  left_join(tabela_total_cesta_ciclo, by = "Subprefeitura") |>
  left_join(tabela_total_cesta_2025, by = "Subprefeitura") |>
  mutate(
    `Ações elegíveis 2025` = replace_na(`Ações elegíveis 2025`, 0L),
    `Ações elegíveis ciclo` = replace_na(`Ações elegíveis ciclo`, 0L)
  )

auditoria_territorial_anexos <- tibble(
  metrica = c(
    "Subprefeituras oficiais esperadas",
    "Subprefeituras válidas na base",
    "Registros válidos usados nos anexos",
    "Registros administrativos ou não regionalizados barrados"
  ),
  valor = c(
    length(subprefeituras_oficiais),
    n_distinct(base_anexos$subprefeitura),
    nrow(base_anexos),
    nrow(territorialidade_invalida_anexos)
  )
)

writexl::write_xlsx(
  list(
    controle_indicadores_principais = controle_indicadores_principais,
    controle_total_cesta_ciclo_subpref = controle_total_cesta_ciclo_subpref,
    controle_total_cesta_2025_subpref = controle_total_cesta_2025_subpref,
    auditoria_territorial_anexos = auditoria_territorial_anexos,
    resumo_abas_anexos = resumo_abas_anexos,
    duplicidades_exatas_anexos = duplicidades_exatas_anexos,
    duplicidades_analiticas_anexos = duplicidades_analiticas_anexos,
    auditoria_descricoes_anexos = auditoria_descricoes_anexos,
    territorialidade_invalida_anexos = territorialidade_invalida_anexos
  ),
  arquivo_auditoria_anexos
)
```
