---
title: "\\vspace{2cm}\n\\textbf{Índice de Distribuição Regional do Gasto Público}\\\\\n\\large
  Análise do Ciclo PPA 2022--2025\n"
author: |
  Coordenadoria de Planejamento, Monitoramento e Avaliação (CPMA)\\
  Secretária Executiva de Informações e Monitoramento Estratégicos (SIME)\\
  Secretaria Municipal de Planejamento Urbano (SEPLAN)\\
  Prefeitura do Município de São Paulo
date: "`r format(Sys.Date(), '%B de %Y')`"
output:
  pdf_document:
    toc: true
    toc_depth: 2
    number_sections: true
    latex_engine: xelatex
    keep_tex: false
    fig_caption: true
  html_document:
    toc: true
    toc_depth: '2'
    df_print: paged
lang: "pt-BR"
geometry:
- top=3cm
- bottom=2cm
- left=3cm
- right=2cm
fontsize: 12pt
linestretch: 1.5
indent: true
header-includes:
- \usepackage{fontspec}
- \usepackage{polyglossia}
- \setmainlanguage{portuguese}
- \usepackage{float}
- \floatplacement{figure}{H}
- \floatplacement{table}{H}
- \usepackage{booktabs}
- \usepackage{longtable}
- \usepackage{array}
- \usepackage{multirow}
- \usepackage{graphicx}
- \usepackage{caption}
- \usepackage{setspace}
- \usepackage{indentfirst}
- \usepackage{titlesec}
- \usepackage{fancyhdr}
- \usepackage{xcolor}
- \usepackage{hyperref}
- \usepackage{microtype}
- \usepackage{geometry}
- \usepackage{ragged2e}
- \usepackage{etoolbox}
- \setmainfont{Times New Roman}
- \setsansfont{Arial}
- \definecolor{pmsp}{RGB}{0, 102, 163}
- \pagestyle{fancy}
- \fancyhf{}
- \fancyhead[R]{\footnotesize\textcolor{gray}{IDRGP 2025 — CPMA/SIME/SEPLAN/PMSP}}
- \fancyfoot[C]{\thepage}
- \renewcommand{\headrulewidth}{0.4pt}
- \renewcommand{\footrulewidth}{0pt}
- \titleformat{\section}{\large\bfseries}{}{0em}{}[\vspace{0.2em}\hrule\vspace{0.5em}]
- \titleformat{\subsection}{\normalsize\bfseries}{}{0em}{}
- \titleformat{\subsubsection}{\normalsize\itshape}{}{0em}{}
- \titlespacing{\section}{0pt}{1.5em}{0.8em}
- \titlespacing{\subsection}{0pt}{1em}{0.5em}
- \captionsetup[figure]{font=small, labelfont=bf, justification=centering, position=below}
- \captionsetup[table]{font=small, labelfont=bf, justification=centering, position=above}
- \hypersetup{colorlinks=true, linkcolor=pmsp, urlcolor=pmsp, citecolor=pmsp}
- \setlength{\parindent}{1.25cm}
- \setlength{\parskip}{0pt}
---

```{r setup-pdf, include=FALSE}
# Proteção Windows MAX_PATH
.pt <- "C:/Temp/IDRGP"
if (!dir.exists(.pt)) dir.create(.pt, recursive = TRUE)
Sys.setenv(TEMP = .pt, TMP = .pt, TMPDIR = .pt)

knitr::opts_chunk$set(
  echo        = FALSE,
  message     = FALSE,
  warning     = FALSE,
  cache       = FALSE,
  fig.align   = "center",
  fig.pos     = "H",
  out.width   = "90%",
  dpi         = 300,
  fig.path    = file.path(.pt, "pdf_fig_"),
  cache.path  = file.path(.pt, "pdf_cache_")
)

suppressPackageStartupMessages({
  library(readxl)
  library(dplyr)
  library(tidyr)
  library(stringr)
  library(scales)
  library(knitr)
  library(kableExtra)
  library(purrr)
  library(janitor)
})

pasta_saida <- "resultados"

# Função de tabela ABNT: legenda ACIMA, fonte 10, linhas alternadas
tbl_abnt <- function(df, legenda = NULL, digits = 2, fonte = NULL) {
  tbl <- knitr::kable(
    df,
    format    = "latex",
    booktabs  = TRUE,
    longtable = TRUE,
    caption   = legenda,
    digits    = digits,
    escape    = FALSE,
    linesep   = ""
  ) |>
  kableExtra::kable_styling(
    latex_options  = c("striped", "hold_position", "repeat_header", "scale_down"),
    full_width     = TRUE,
    font_size      = 10,
    stripe_color   = "gray!10"
  )
  if (!is.null(fonte)) {
    tbl <- tbl |>
      kableExtra::footnote(
        general           = fonte,
        general_title     = "Fonte: ",
        footnote_as_chunk = TRUE,
        escape            = FALSE
      )
  }
  tbl
}
```

<!-- ================================================================ -->
<!--  CAPA INSTITUCIONAL                                               -->
<!-- ================================================================ -->

\thispagestyle{empty}

\begin{center}

\vspace*{1cm}

{\large \textbf{PREFEITURA DO MUNICÍPIO DE SÃO PAULO}}\\[0.3cm]
{\normalsize Secretaria Municipal de Planejamento Urbano — SEPLAN}\\[0.1cm]
{\normalsize Secretária Executiva de Informações e Monitoramento Estratégicos — SIME}\\[0.1cm]
{\normalsize Coordenadoria de Planejamento e Monitoramento de Ações — CPMA}

\vspace{3cm}

\textcolor{pmsp}{\rule{12cm}{2pt}}

\vspace{0.8cm}

{\LARGE \textbf{ÍNDICE DE DISTRIBUIÇÃO REGIONAL}}\\[0.4cm]
{\LARGE \textbf{DO GASTO PÚBLICO (IDRGP)}}\\[1.2cm]
{\large \textit{Análise do Ciclo PPA 2022–2025}}

\vspace{0.8cm}

\textcolor{pmsp}{\rule{12cm}{2pt}}

\vspace{3.5cm}

{\normalsize São Paulo, `r format(Sys.Date(), '%B de %Y')`}\\[0.2cm]
{\small Documento de uso institucional — CPMA/SIME/SEPLAN/PMSP}

\end{center}

\newpage

<!-- ================================================================ -->
<!--  SUMÁRIO (2ª PÁGINA) — gerado automaticamente pelo pandoc/toc   -->
<!-- ================================================================ -->

\newpage

<!-- ================================================================ -->
<!--  INÍCIO DA NUMERAÇÃO DE PÁGINAS                                  -->
<!-- ================================================================ -->

\setcounter{page}{1}
\pagestyle{fancy}

# Resumo Executivo

Este relatório apresenta o balanço da distribuição territorial do gasto público no Município de São Paulo para o ciclo do Plano Plurianual **2022–2025**, utilizando a metodologia do **Índice de Distribuição Regional do Gasto Público (IDRGP)**.

O IDRGP confronta a execução orçamentária real de cada subprefeitura com uma **Alocação Orçamentária Esperada (AOE)**, derivada do **Índice de Vulnerabilidade Urbana (IVU 2025)**. O resultado indica se os recursos estão sendo alocados de forma proporcional às necessidades territoriais.

**Principais dimensões analisadas:**

- **Equidade territorial:** confronto entre gasto executado e metas de vulnerabilidade social;
- **Adesão orçamentária:** aplicação de testes de hipótese para classificação estatística das subprefeituras;
- **Evolução histórica:** monitoramento contínuo do índice ao longo dos quatro anos do ciclo;
- **Regionalização:** grau de territorialização do orçamento por ação governamental.

**Fontes de dados:**

- Execução orçamentária regionalizada — Secretaria Municipal de Fazenda (SF);
- IDRGP Alvo (AOE/IVU 2025) — SEPLAN/CPMA;
- Dados cartográficos — GeoSampa (Subprefeituras de São Paulo);
- Dados populacionais — IBGE, Censos Demográficos 1950–2022.

\newpage

# Resultados Territoriais — Mapas do IDRGP

Os mapas a seguir apresentam a classificação das 32 subprefeituras em relação ao IDRGP Alvo. A legenda indica três categorias estatísticas: **Acima do Alvo**, **Dentro do Alvo** e **Abaixo do Alvo**, determinadas pelo intervalo de confiança de 95% do teste estatístico aplicado.

```{r mapas-gerais, results='asis'}
mapas <- list(
  list(arq = "mapa1_idrgp_2022.png",             titulo = "Classificação territorial do IDRGP — 2022"),
  list(arq = "mapa2_idrgp_2023.png",             titulo = "Classificação territorial do IDRGP — 2023"),
  list(arq = "mapa3_idrgp_2024.png",             titulo = "Classificação territorial do IDRGP — 2024"),
  list(arq = "mapa4_idrgp_2025.png",             titulo = "Classificação territorial do IDRGP — 2025"),
  list(arq = "mapa5_idrgp_agregado_2022_2025.png", titulo = "Balanço consolidado do ciclo PPA (2022–2025)")
)

for (m in mapas) {
  p <- file.path(pasta_saida, m$arq)
  if (file.exists(p)) {
    cat(sprintf(
      "\n\n\\begin{figure}[H]\n\\centering\n\\includegraphics[width=0.88\\textwidth]{%s}\n\\caption{%s}\n\\label{fig:%s}\n\\end{figure}\n\n\\newpage\n\n",
      p, m$titulo, tools::file_path_sans_ext(m$arq)
    ))
  }
}
```

# Fichas Individuais por Subprefeitura (2025)

As fichas a seguir detalham o desempenho orçamentário e o contexto territorial de cada uma das 32 subprefeituras do município no exercício de 2025.

```{r mapas-individuais, results='asis'}
pasta_ind <- file.path(pasta_saida, "mapas_subprefeituras")
if (dir.exists(pasta_ind)) {
  arqs <- sort(list.files(pasta_ind, pattern = "\\.png$", full.names = TRUE))

  fmt_titulo <- function(p) {
    basename(p) |>
      stringr::str_remove("^mapa_detalhado_") |>
      stringr::str_remove("\\.png$") |>
      stringr::str_replace_all("_", " ") |>
      stringr::str_to_title()
  }

  bloco_mini <- function(caminho, titulo, hfill = FALSE) {
    sufixo <- if (hfill) "\\hfill" else ""
    paste0(
      "\\begin{minipage}[t]{0.47\\textwidth}\n",
      "\\centering\n",
      sprintf("\\includegraphics[width=\\textwidth,keepaspectratio]{%s}\\\\[2pt]\n", caminho),
      sprintf("{\\footnotesize\\textbf{%s}}\n", titulo),
      "\\end{minipage}", sufixo, "\n"
    )
  }

  # ---- 8 por página: 2 colunas × 4 linhas ----
  por_pagina <- 8
  paginas    <- split(arqs, ceiling(seq_along(arqs) / por_pagina))

  for (pg in paginas) {
    if (length(pg) %% 2 != 0) pg <- c(pg, NA_character_)

    cat("\n\n")
    for (i in seq(1, length(pg), by = 2)) {
      p1 <- pg[i]
      p2 <- pg[i + 1]

      cat(bloco_mini(p1, fmt_titulo(p1), hfill = TRUE))

      if (!is.na(p2)) {
        cat(bloco_mini(p2, fmt_titulo(p2), hfill = FALSE))
      } else {
        cat("\\begin{minipage}[t]{0.47\\textwidth}\\end{minipage}\n")
      }
      cat("\\vspace{0.5cm}\n\n")
    }
    cat("\\newpage\n\n")
  }
}
```

# Análise Comparativa — Gráficos de Desempenho

Os gráficos a seguir detalham a magnitude das diferenças orçamentárias e a evolução histórica do IDRGP por subprefeitura ao longo do ciclo 2022–2025.

```{r graficos, results='asis'}
graficos <- list(
  list(arq = "grafico1_idrgp_2025_pct.png",
       titulo = "Diferença percentual entre IDRGP Real e Alvo — 2025",
       nota = "Valores positivos indicam alocação acima do esperado pelo IVU 2025."),
  list(arq = "grafico2_idrgp_agregado_pct.png",
       titulo = "Diferença percentual consolidada — Ciclo 2022–2025",
       nota = "Saldo acumulado dos quatro anos do PPA."),
  list(arq = "grafico3_idrgp_2025_reais.png",
       titulo = "Execução orçamentária em valores absolutos (R$) — 2025",
       nota = "Valores nominais. Fonte: SF/PMSP."),
  list(arq = "grafico4_serie_2022_2025.png",
       titulo = "Série histórica do IDRGP por subprefeitura (2022–2025)",
       nota = "Evolução anual do índice real em relação ao alvo.")
)

for (g in graficos) {
  p <- file.path(pasta_saida, g$arq)
  if (file.exists(p)) {
    cat(sprintf(
      "\n\n\\begin{figure}[H]\n\\centering\n\\includegraphics[width=0.92\\textwidth]{%s}\n\\caption{%s}\n\\par\\vspace{0.3em}{\\footnotesize\\textit{Nota: %s}}\n\\end{figure}\n\n\\newpage\n\n",
      p, g$titulo, g$nota
    ))
  }
}
```

# Qualidade da Base — Taxa de Regionalização

A regionalização é o processo de atribuir cada gasto a um território específico. Quanto maior a taxa de regionalização, maior a precisão e confiabilidade do IDRGP. A tabela abaixo apresenta a evolução desse indicador ao longo do ciclo.

```{r tabela-regionalizacao}
arqs_reg <- file.path(pasta_saida, paste0("regionalizacao_acoes_", 2022:2025, ".xlsx"))

if (all(file.exists(arqs_reg))) {
  df_reg <- purrr::map2_dfr(arqs_reg, 2022:2025, \(p, ano) {
    readxl::read_xlsx(p) |> mutate(ano = as.integer(ano))
  })

  resumo_reg <- df_reg |>
    group_by(Ano = ano) |>
    summarise(
      `Ações analisadas`          = n(),
      `Valor Total (R$)`          = sum(valor_total, na.rm = TRUE),
      `Valor Regionalizado (R$)`  = sum(valor_regionalizado, na.rm = TRUE),
      `Taxa de Regionalização`    = if_else(
        `Valor Total (R$)` > 0,
        `Valor Regionalizado (R$)` / `Valor Total (R$)`,
        NA_real_
      ),
      .groups = "drop"
    ) |>
    mutate(
      `Valor Total (R$)`         = label_number(big.mark = ".", decimal.mark = ",", prefix = "R$ ")(`Valor Total (R$)`),
      `Valor Regionalizado (R$)` = label_number(big.mark = ".", decimal.mark = ",", prefix = "R$ ")(`Valor Regionalizado (R$)`),
      `Taxa de Regionalização`   = label_percent(accuracy = 0.1)(`Taxa de Regionalização`)
    )

  tbl_abnt(
    resumo_reg,
    legenda = "Evolução da taxa de regionalização do orçamento (2022–2025)",
    digits  = 0,
    fonte   = "Secretaria Municipal de Fazenda (SF) e SEPLAN/CPMA/PMSP."
  )
}
```

\newpage

# Destaques por Subprefeitura (2025)

## Subprefeituras com maior alocação acima do esperado

```{r tabela-acima}
arq_int <- file.path(pasta_saida, "df_integrado_2025.xlsx")
if (file.exists(arq_int)) {
  df_int <- readxl::read_xlsx(arq_int) |>
    mutate(across(starts_with("idrgp_"), as.numeric))

  top_acima <- df_int |>
    arrange(desc(idrgp_diferenca)) |>
    slice_head(n = 10) |>
    transmute(
      Subprefeitura         = subprefeitura,
      `IDRGP Alvo (%)`      = label_percent(accuracy = 0.01)(idrgp_alvo),
      `IDRGP Real (%)`      = label_percent(accuracy = 0.01)(idrgp_real),
      `Diferença (p.p.)`    = label_percent(accuracy = 0.01)(idrgp_diferenca),
      `Classificação`       = status_estatistico
    )

  tbl_abnt(
    top_acima,
    legenda = "Subprefeituras com maior saldo positivo — IDRGP Real > Alvo (2025)",
    digits  = 2,
    fonte   = "Elaboração CPMA/SIME/SEPLAN/PMSP com base em dados da SF. IC 95\\%."
  )
}
```

\vspace{1cm}

## Subprefeituras com maior alocação abaixo do esperado

```{r tabela-abaixo}
if (file.exists(arq_int)) {
  top_abaixo <- df_int |>
    arrange(idrgp_diferenca) |>
    slice_head(n = 10) |>
    transmute(
      Subprefeitura         = subprefeitura,
      `IDRGP Alvo (%)`      = label_percent(accuracy = 0.01)(idrgp_alvo),
      `IDRGP Real (%)`      = label_percent(accuracy = 0.01)(idrgp_real),
      `Diferença (p.p.)`    = label_percent(accuracy = 0.01)(idrgp_diferenca),
      `Classificação`       = status_estatistico
    )

  tbl_abnt(
    top_abaixo,
    legenda = "Subprefeituras com maior saldo negativo — IDRGP Real < Alvo (2025)",
    digits  = 2,
    fonte   = "Elaboração CPMA/SIME/SEPLAN/PMSP com base em dados da SF. IC 95\\%."
  )
}
```

\newpage

# Contexto Demográfico — Evolução Populacional

A integração dos dados dos Censos IBGE 1950–2022 permite contextualizar a pressão por serviços públicos em cada região e fundamentar as metas do IVU 2025.

```{r tabela-populacao}
arq_pop <- file.path(pasta_saida, "populacao_historica_1950_2022.xlsx")

if (file.exists(arq_pop)) {
  df_pop <- readxl::read_xlsx(arq_pop)

  resumo_pop <- df_pop |>
    filter(tipo == "Subprefeitura") |>
    mutate(
      nome = stringr::str_remove(nome, "^Subprefeitura "),
      var  = (ano_2022 / ano_2010) - 1
    ) |>
    transmute(
      Subprefeitura     = nome,
      `Pop. 1980`       = label_number(big.mark = ".", decimal.mark = ",")(ano_1980),
      `Pop. 2010`       = label_number(big.mark = ".", decimal.mark = ",")(ano_2010),
      `Pop. 2022`       = label_number(big.mark = ".", decimal.mark = ",")(ano_2022),
      `Var. 2010–2022`  = label_percent(accuracy = 0.1)(var)
    ) |>
    arrange(Subprefeitura)

  tbl_abnt(
    resumo_pop,
    legenda = "Evolução populacional por subprefeitura — Censos IBGE 1980, 2010 e 2022",
    digits  = 0,
    fonte   = "IBGE, Censos Demográficos. Elaboração: CPMA/SIME/SEPLAN/PMSP."
  )
}
```

\newpage

# Nota Metodológica

## O Índice de Distribuição Regional do Gasto Público (IDRGP)

O IDRGP mensura a proporção do gasto público municipal efetivamente executada em cada subprefeitura em relação à proporção esperada com base no grau de vulnerabilidade social do território.

**Fórmula geral:**

$$\text{IDRGP}_i = \frac{G_i}{\sum G_i}$$

Onde $G_i$ é o valor executado na subprefeitura $i$ e $\sum G_i$ é o total municipal regionalizado no período.

$$\Delta_i = \text{IDRGP}_{i}^{\text{Real}} - \text{IDRGP}_{i}^{\text{Alvo}}$$

Onde $\text{IDRGP}_{i}^{\text{Alvo}}$ é a participação proporcional do IVU 2025 da subprefeitura $i$ no total municipal.

## Classificação Estatística

As subprefeituras são classificadas em três categorias, com base no intervalo de confiança de 95\% do teste aplicado:

| Categoria | Critério |
|:----------|:---------|
| **Acima do Alvo** | $\Delta_i$ superior ao limite superior do IC 95\% |
| **Dentro do Alvo** | $\Delta_i$ dentro do IC 95\% |
| **Abaixo do Alvo** | $\Delta_i$ inferior ao limite inferior do IC 95\% |

O teste de normalidade de Kolmogorov-Smirnov determina se é aplicado o **teste t pareado** (distribuição normal) ou o **teste de Wilcoxon** (distribuição não-normal).

## Dados Utilizados

- Execução orçamentária regionalizada: Secretaria Municipal de Fazenda (SF), anos 2022 a 2025;
- IVU 2025: Índice de Vulnerabilidade Urbana, elaborado por SEPLAN/CPMA;
- Shapefile das subprefeituras: GeoSampa, Prefeitura de São Paulo;
- Dados populacionais: IBGE, Censos Demográficos 1950–2022.

## Limitações

Os valores analisados correspondem à **liquidação orçamentária**. Ações classificadas como *Supra* (não regionalizáveis) são excluídas da base de cálculo do IDRGP. A taxa de regionalização varia entre anos e ações, sendo apresentada como indicador de qualidade da base na Seção 4.

\newpage

<!-- PÁGINA FINAL -->

\thispagestyle{empty}

\vspace*{\fill}

\begin{center}

\textcolor{pmsp}{\rule{10cm}{1.5pt}}

\vspace{0.8cm}

{\large \textbf{Coordenadoria de Planejamento, Monitoramento e Avaliação}}\\[0.2cm]
{\normalsize Secretária Executiva de Informações e Monitoramento Estratégicos (SIME)}\\[0.1cm]
{\normalsize Secretaria Municipal de Planejamento Urbano (SEPLAN)}\\[0.1cm]
{\normalsize Prefeitura do Município de São Paulo}

\vspace{0.6cm}

{\small `r format(Sys.Date(), '%B de %Y')` | São Paulo — SP}\\[0.2cm]
{\small Documento elaborado em ambiente reproduzível (R/RMarkdown).}\\[0.1cm]
{\small Para informações: \texttt{cpma@seplan.prefeitura.sp.gov.br}}

\vspace{0.8cm}

\textcolor{pmsp}{\rule{10cm}{1.5pt}}

\end{center}

\vspace*{\fill}
