---
title: "IDRGP 2022–2025: Ciclo PPA"
subtitle: "Execução Orçamentária Regionalizável — Subprefeituras de São Paulo"
author: "CPMA/SIME/SEPLAN/PMSP"
date: "`r Sys.Date()`"
output:
  html_document:
    toc: true
    toc_float: true
    toc_depth: 3
    number_sections: true
    theme: flatly
    highlight: tango
    code_folding: hide
    df_print: paged
  pdf_document:
    toc: true
    toc_depth: 3
    number_sections: true
    latex_engine: xelatex
    fig_caption: true
    fig_width: 8
    fig_height: 6
    includes:
      in_header: preamble.tex
---

```{r setup, include=FALSE}
# ============================================================================
# CHUNK 1: SETUP COMPLETO E PACOTES
# ============================================================================

library(tidyverse)
library(readxl)
library(writexl)
library(openxlsx)
library(janitor)
library(sf)
library(tmap)
library(tmaptools)
library(ggplot2)
library(patchwork)
library(scales)
library(stringi)
library(stringr)
library(DT)
library(knitr)
library(kableExtra)

# Marco do PPA 2022–2025 (R$ 5 bilhões)
MARCO_PPA <- 5e9

cores_status <- c(
  "Abaixo do IDRGP Alvo" = "#d97a0f",
  "Dentro do IDRGP Alvo" = "#0ea1cf",
  "Acima do IDRGP Alvo"  = "#1A1442"
)

# Paleta de 5 categorias para o mapa coroplético (Produto 4)
# Derivada da paleta do G4 (barras empilhadas por ano)
cores_balanco_5 <- c(
  "≤ -20%"       = "#9BD7EA",
  "-20% a -5%"   = "#4CB7D8",
  "-5% a 5%"     = "#1F78B4",
  "5% a 20%"     = "#0B3C6D",
  "> 20%"        = "#041E42"
)

cores_top10_cesta <- c(
  "#0ea1cf", "#d97a0f", "#1A1442", "#2ecc71", "#e74c3c",
  "#9b59b6", "#f39c12", "#1abc9c", "#e67e22", "#3498db",
  "#bdc3c7"   # FIXO para "Demais ações"
)

tema_idrgp <- theme_minimal(base_size = 9) +
  theme(
    text = element_text(family = "sans"),
    plot.title = element_text(face = "bold", size = 12, color = "#1a1a2e"),
    plot.subtitle = element_text(size = 9, color = "#666666"),
    plot.caption = element_text(size = 7, color = "#999999", hjust = 1),
    legend.position = "bottom",
    plot.background = element_rect(fill = "white", color = NA)
  )

ggplot2::theme_set(tema_idrgp)

pasta_saida <- file.path(
  "C:/Users/d954257/OneDrive - rede.sp/Área de Trabalho/IDRGP/IDRGP-2025/R Markdown",
  "resultados/Produtos_Cesta_2026"
)

for (subpasta in c("mapas", "graficos", "tabelas")) {
  dir.create(file.path(pasta_saida, subpasta), recursive = TRUE, showWarnings = FALSE)
}
```

# Introdução e Metodologia

Este documento apresenta a análise da Execução Orçamentária Regionalizável para o ciclo PPA 2022-2025.

```{r carga_dados, message=FALSE, warning=FALSE}
# ============================================================================
# CHUNK 2: CARGA DE DADOS (SIMPLIFICADO)
# ============================================================================

caminho_tabela <- file.path(
  "C:/Users/d954257/OneDrive - rede.sp/Área de Trabalho/IDRGP/IDRGP-2025/R Markdown",
  "dados/tabela_conferencia_multi_ano.xlsx"
)

pasta_dados <- file.path(
  "C:/Users/d954257/OneDrive - rede.sp/Área de Trabalho/IDRGP/IDRGP-2025/R Markdown",
  "dados"
)

if (file.exists(caminho_tabela)) {
  dados_brutos <- read_excel(caminho_tabela) |> clean_names()
} else {
  warning("⚠️ Arquivo de dados não encontrado. Utilizando dummy.")
  dados_brutos <- data.frame(
    ano = rep(2022:2025, each=32),
    subprefeitura = rep(paste("Subpref", 1:32), 4),
    valor_detalhamento_acao = runif(128, 1e7, 1e9),
    codigo_proj_ativ = "1234",
    descricao_proj_ativ = "Acao de Teste"
  )
}

# ORDEM PADRONIZADA DAS SUBPREFEITURAS (Ordem Alfabética)
subprefeituras_ordem <- sort(unique(dados_brutos$subprefeitura))
dados_brutos <- dados_brutos |>
  mutate(subprefeitura = factor(subprefeitura, levels = subprefeituras_ordem))

# CARGA DO SHAPEFILE
caminho_shape <- file.path(pasta_dados, "SIRGAS_SHP_subprefeitura.shp")

if (!file.exists(caminho_shape)) {
  arquivos_shp <- list.files(pasta_dados, pattern = "subprefeitura.*\\.shp$", ignore.case = TRUE, full.names = TRUE)
  
  if (length(arquivos_shp) == 0) {
    arquivos_shp <- list.files(pasta_dados, pattern = "\\.shp$", full.names = TRUE)
  }
  
  if (length(arquivos_shp) > 0) {
    caminho_shape <- arquivos_shp[1]
    cat("📂 Shapefile alternativo encontrado:", basename(caminho_shape), "\n")
  } else {
    stop("❌ NENHUM shapefile (.shp) encontrado na pasta: ", pasta_dados)
  }
}

sf_sp <- st_read(caminho_shape, quiet = TRUE) |> clean_names()
cat("✅ Shapefile carregado:", nrow(sf_sp), "feições\n")

# Identificar e renomear coluna de nome do shapefile
padroes_nome <- c("sp_nome", "nm_subpref", "subprefei", "nome", "sub", "NOME", "SUBPREFEI")
col_nome <- intersect(padroes_nome, names(sf_sp))[1]
if (is.na(col_nome)) {
  col_nome <- names(sf_sp)[sapply(sf_sp, is.character)][1]
}
sf_sp <- sf_sp |> rename(sp_nome = all_of(col_nome))

cat("📋 Colunas:", paste(names(sf_sp), collapse = ", "), "\n")

# ============================================================================
# FILTRAGEM PELA CESTA DE AÇÕES SELECIONADAS
# ============================================================================

# Carregar tabela oficial da cesta
tabela_cesta <- read_excel(
  file.path(pasta_dados, "Despesas_IDRGP_2024.xlsx")
) |>
  clean_names() |>
  mutate(codigo_proj_ativ = as.character(codigo_proj_ativ) |> str_trim())

cat("📋 Cesta oficial carregada:", nrow(tabela_cesta), "ações\n")

# Aplicar filtro da cesta
dados_cesta <- dados_brutos |>
  filter(codigo_proj_ativ %in% tabela_cesta$codigo_proj_ativ)

# Auditoria imediata
cat("========================================\n")
cat("🔍 AUDITORIA DA FILTRAGEM\n")
cat("========================================\n")
cat("Ações nos dados brutos:       ", n_distinct(dados_brutos$codigo_proj_ativ), "\n")
cat("Ações na cesta oficial:       ", n_distinct(tabela_cesta$codigo_proj_ativ), "\n")
cat("Ações após filtro (dados_cesta):", n_distinct(dados_cesta$codigo_proj_ativ), "\n")

# Verificar se há ações na cesta que NÃO estão nos dados
faltantes <- anti_join(
  tabela_cesta |> select(codigo_proj_ativ),
  dados_cesta |> select(codigo_proj_ativ) |> distinct(),
  by = "codigo_proj_ativ"
)

if (nrow(faltantes) > 0) {
  cat("⚠️ Ações da cesta SEM dados na base:\n")
  print(faltantes)
} else {
  cat("✅ Todas as ações da cesta têm dados na base\n")
}

# Verificar se NÃO há ações externas nos dados_cesta
sobrando <- anti_join(
  dados_cesta |> select(codigo_proj_ativ) |> distinct(),
  tabela_cesta |> select(codigo_proj_ativ),
  by = "codigo_proj_ativ"
)

if (nrow(sobrando) > 0) {
  cat("❌ ERRO: Ações externas à cesta encontradas em dados_cesta:\n")
  print(sobrando)
  stop("Filtragem incorreta. Verifique o join.")
} else {
  cat("✅ Nenhuma ação externa à cesta em dados_cesta\n")
}

cat("========================================\n")

# TABELA DE EXPORTAÇÃO DA AUDITORIA
auditoria_export <- tibble(
  item = c(
    "Ações nos dados brutos",
    "Ações na cesta oficial",
    "Ações após filtro",
    "Ações faltantes na base",
    "Ações externas ao filtro"
  ),
  valor = c(
    n_distinct(dados_brutos$codigo_proj_ativ),
    n_distinct(tabela_cesta$codigo_proj_ativ),
    n_distinct(dados_cesta$codigo_proj_ativ),
    nrow(faltantes),
    nrow(sobrando)
  )
)

write_xlsx(auditoria_export, file.path(pasta_saida, "tabelas", "auditoria_filtragem.xlsx"))
cat("✅ Tabela de auditoria exportada\n")
```

```{r preparar_dados_testes, message=FALSE, warning=FALSE}
# ============================================================================
# CHUNK 3: PREPARAÇÃO DOS DADOS PARA TESTES ESTATÍSTICOS
# ============================================================================

# Identificar coluna de valor disponível
col_valor <- intersect(
  c("valor_detalhamento_acao", "valor_empenhado", "valor_liquidado", "valor"),
  names(dados_cesta)
)[1]

if (is.na(col_valor)) {
  # Fallback: usar a primeira coluna numérica que contenha "valor"
  col_valor <- names(dados_cesta)[str_detect(names(dados_cesta), "valor") & 
    sapply(dados_cesta, is.numeric)][1]
}

cat("📊 Coluna de valor utilizada:", col_valor, "\n")

dados_testes <- dados_cesta |>
  rename(valor_calc = all_of(col_valor)) |>
  group_by(subprefeitura, ano) |>
  summarise(
    valor_total = sum(valor_calc, na.rm = TRUE),
    .groups = "drop"
  ) |>
  group_by(ano) |>
  mutate(
    percentual_liquidado = valor_total / sum(valor_total, na.rm=TRUE) * 100,
    percentual_referencia = 100 / 32
  ) |>
  ungroup()

# Função de padronização (REMOVE acentos, prefixos, espaços e caracteres especiais)
padronizar_nome <- function(x) {
  x <- as.character(x)
  # Transliteração Latin-ASCII para remover acentos
  x <- stringi::stri_trans_general(x, "Latin-ASCII")
  x <- x |>
    str_to_lower() |>
    str_squish() |>
    str_replace_all("^subprefeitura de ", "") |>
    str_replace_all("^subprefeitura ", "") |>
    str_replace_all("[^a-z0-9]", "")
  
  # Padronizar nomes discrepantes
  x <- case_when(
    x %in% c("perus", "anhanguera", "perusanhanguera") ~ "perus",
    x %in% c("saomiguel", "saomiguelpaulista") ~ "saomiguel",
    x %in% c("itaim", "itaimpaulista") ~ "itaim",
    x %in% c("cidadeademar", "ademar") ~ "cidadeademar",
    x %in% c("mboimirim", "m boi mirim") ~ "mboimirim",
    TRUE ~ x
  )
  return(x)
}

# Aplicar nos dados
dados_testes <- dados_testes |>
  mutate(subprefeitura_pad = padronizar_nome(subprefeitura))

# Aplicar no shapefile
sf_sp <- sf_sp |>
  mutate(sp_nome_pad = padronizar_nome(sp_nome))

# Verificar correspondência
nomes_dados <- unique(dados_testes$subprefeitura_pad)
nomes_shape <- unique(sf_sp$sp_nome_pad)

cat("📊 Subprefeituras nos dados:", length(nomes_dados), "\n")
cat("📊 Subprefeituras no shapefile:", length(nomes_shape), "\n")

# Verificar quais NÃO têm correspondência
sem_match <- setdiff(nomes_dados, nomes_shape)
if (length(sem_match) > 0) {
  warning("⚠️ Subprefeituras sem correspondência no shapefile:")
  print(sem_match)
}
```

```{r carga_ivu, echo=FALSE, message=FALSE, warning=FALSE}
# ============================================================================
# CHUNK 4: CARGA DO IVU (Índice de Vulnerabilidade Urbana)
# Nota: posicionado ANTES dos testes estatísticos para permitir
#       ranqueamento das subprefeituras antes da aplicação dos testes.
# ============================================================================

caminho_ivu <- file.path(pasta_dados, "ivu_subprefeituras_2025.xlsx")

if (file.exists(caminho_ivu)) {
  ivu_raw <- read_excel(caminho_ivu) |> clean_names()
  
  col_nome_ivu <- intersect(c("nome_subpref", "subprefeitura", "nome_subprefeitura"), names(ivu_raw))[1]
  col_valor_ivu <- intersect(c("ivu_geral", "ivu", "indice_ivu"), names(ivu_raw))[1]
  
  if (is.na(col_nome_ivu) || is.na(col_valor_ivu)) {
    warning("⚠️ Colunas esperadas do IVU não encontradas no arquivo.")
    ivu_df <- NULL
  } else {
    ivu_df <- ivu_raw |>
      transmute(
        subprefeitura = .data[[col_nome_ivu]],
        ivu = suppressWarnings(as.numeric(.data[[col_valor_ivu]]))
      ) |>
      mutate(
        subprefeitura_pad = padronizar_nome(subprefeitura)
      )
    cat("✅ IVU carregado:", nrow(ivu_df), "subprefeituras\n")
  }
} else {
  warning("⚠️ IVU não encontrado em: ", caminho_ivu)
  cat("⚠️ IVU não encontrado. IDRGP Alvo será calculado sem ponderação.\n")
  ivu_df <- NULL
}
```

```{r aplicar_testes_estatisticos, message=FALSE, warning=FALSE}
# ============================================================================
# CHUNK 5: APLICAÇÃO DOS TESTES ESTATÍSTICOS
# Nota: agora posterior à carga do IVU para que subprefeituras estejam
#       ranqueadas antes da aplicação dos testes.
# ============================================================================

resultados_testes <- list()

for (ano_atual in c(2022, 2023, 2024, 2025)) {
  dados_ano <- dados_testes |> filter(ano == ano_atual)
  if (nrow(dados_ano) == 0) next
  
  teste <- NULL
  if (ano_atual %in% c(2022, 2023)) {
    teste <- tryCatch(t.test(dados_ano$percentual_referencia, dados_ano$percentual_liquidado, paired = TRUE), error = function(e) NULL)
  } else if (ano_atual == 2024) {
    teste <- tryCatch(wilcox.test(dados_ano$percentual_referencia, dados_ano$percentual_liquidado, paired = TRUE), error = function(e) NULL)
  } else if (ano_atual == 2025) {
    teste <- tryCatch(ks.test(dados_ano$percentual_referencia, dados_ano$percentual_liquidado), error = function(e) NULL)
  }
  
  if (!is.null(teste) && "p.value" %in% names(teste)) {
    dados_ano <- dados_ano |>
      mutate(
        p_valor = teste$p.value,
        categoria = case_when(
          p_valor < 0.05 & percentual_liquidado < percentual_referencia ~ "Abaixo do IDRGP Alvo",
          p_valor < 0.05 & percentual_liquidado > percentual_referencia ~ "Acima do IDRGP Alvo",
          TRUE ~ "Dentro do IDRGP Alvo"
        )
      )
  } else {
    dados_ano <- dados_ano |> mutate(p_valor = NA, categoria = "Dentro do IDRGP Alvo")
  }
  resultados_testes[[as.character(ano_atual)]] <- dados_ano
}

dados_classificados <- bind_rows(resultados_testes) |>
  mutate(subprefeitura = factor(subprefeitura, levels = subprefeituras_ordem))
```

```{r consolidacao_historica, echo=FALSE, message=FALSE, warning=FALSE}
# ============================================================================
# CHUNK 6: CONSOLIDAÇÃO HISTÓRICA 2022–2025 + RESUMO DA REGIONALIZAÇÃO
# ============================================================================
# Este chunk cria TODOS os objetos necessários para mapas e gráficos:
# - df_integrado (2025)
# - df_ciclo (agregado)
# - df_ciclo_sf (agregado + shapefile)
# - df_longo (série histórica)
# - ic_inf_ciclo, ic_sup_ciclo, teste_ks_ciclo, teste_principal_ciclo

# --- Função de padronização (ADAPTADA COM MAPEAMENTO DE DISCREPÂNCIAS) ---
norm_name <- function(x) {
  x <- as.character(x)
  # Transliteração Latin-ASCII para remover acentos
  x <- stringi::stri_trans_general(x, "Latin-ASCII")
  x <- x |>
    str_to_lower() |>
    str_squish() |>
    str_replace_all("^subprefeitura de ", "") |>
    str_replace_all("^subprefeitura ", "") |>
    str_replace_all("[^a-z0-9]", "")
  
  # Padronizar nomes discrepantes
  x <- case_when(
    x %in% c("perus", "anhanguera", "perusanhanguera") ~ "perus",
    x %in% c("saomiguel", "saomiguelpaulista") ~ "saomiguel",
    x %in% c("itaim", "itaimpaulista") ~ "itaim",
    x %in% c("cidadeademar", "ademar") ~ "cidadeademar",
    x %in% c("mboimirim", "m boi mirim") ~ "mboimirim",
    TRUE ~ x
  )
  return(x)
}

# --- Criar join_key no shapefile (IDÊNTICO ao IDRGP_2025) ---
sf_sp <- sf_sp |>
  mutate(join_key = norm_name(sp_nome))

# --- Criar df_idrgp com idrgp_alvo por subprefeitura ---
df_idrgp <- dados_classificados |>
  filter(ano == 2025) |>
  mutate(join_key = norm_name(subprefeitura)) |>
  group_by(subprefeitura, join_key) |>
  summarise(
    valor = sum(valor_total, na.rm = TRUE),
    .groups = "drop"
  )

if (exists("ivu_df") && !is.null(ivu_df)) {
  df_idrgp <- df_idrgp |>
    left_join(ivu_df |> select(subprefeitura_pad, ivu), by = c("join_key" = "subprefeitura_pad")) |>
    mutate(
      total = sum(valor, na.rm = TRUE),
      idrgp_alvo = ivu / sum(ivu, na.rm = TRUE),
      idrgp_real = valor / total,
      idrgp_diferenca = idrgp_real - idrgp_alvo,
      idrgp_var_percentual = if_else(idrgp_alvo == 0, 0, idrgp_diferenca / idrgp_alvo)
    )
} else {
  df_idrgp <- df_idrgp |>
    mutate(
      total = sum(valor, na.rm = TRUE),
      idrgp_alvo = 1 / n(),
      idrgp_real = valor / total,
      idrgp_diferenca = idrgp_real - idrgp_alvo,
      idrgp_var_percentual = if_else(idrgp_alvo == 0, 0, idrgp_diferenca / idrgp_alvo)
    )
}

df_idrgp <- df_idrgp |>
  select(join_key, subprefeitura, idrgp_alvo, idrgp_real, 
         idrgp_diferenca, idrgp_var_percentual, valor, total)

# --- Criar df_integrado (2025) para o mapa 2025 ---
teste_normalidade <- ks.test(scale(df_idrgp$idrgp_diferenca)[,1], "pnorm")

if (teste_normalidade$p.value <= 0.05) {
  metodo_2025 <- "wilcoxon"
  teste_2025 <- wilcox.test(df_idrgp$idrgp_real, df_idrgp$idrgp_alvo, 
                            paired = TRUE, conf.int = TRUE, conf.level = 0.95)
} else {
  metodo_2025 <- "t_pareado"
  teste_2025 <- t.test(df_idrgp$idrgp_real, df_idrgp$idrgp_alvo, 
                       paired = TRUE, conf.level = 0.95)
}

ic_inf <- teste_2025$conf.int[1]
ic_sup <- teste_2025$conf.int[2]

df_integrado <- sf_sp |>
  left_join(df_idrgp |> select(-subprefeitura), by = "join_key") |>
  mutate(
    status_estatistico = case_when(
      idrgp_diferenca < ic_inf ~ "Abaixo do IDRGP Alvo",
      idrgp_diferenca > ic_sup ~ "Acima do IDRGP Alvo",
      TRUE ~ "Dentro do IDRGP Alvo"
    ),
    status_estatistico = factor(status_estatistico, 
      levels = c("Abaixo do IDRGP Alvo", "Dentro do IDRGP Alvo", "Acima do IDRGP Alvo")),
    valor_previsto = idrgp_alvo * total,
    status_valor = if_else(valor >= valor_previsto, 
                           "Valor previsto (R$) superado", 
                           "Valor previsto (R$) não atingido")
  )

# --- Criar df_longo (todos os anos) ---
integrar_ano <- function(ano_ref) {
  dados_classificados |>
    filter(ano == ano_ref) |>
    mutate(join_key = norm_name(subprefeitura)) |>
    group_by(subprefeitura, join_key) |>
    summarise(valor = sum(valor_total, na.rm = TRUE), .groups = "drop") |>
    left_join(df_idrgp |> select(join_key, idrgp_alvo), by = "join_key") |>
    mutate(
      valor = replace_na(valor, 0),
      idrgp_alvo = replace_na(idrgp_alvo, 0),
      idrgp_real = valor / sum(valor, na.rm = TRUE),
      idrgp_diferenca = idrgp_real - idrgp_alvo,
      ano = ano_ref
    )
}

df_longo <- bind_rows(
  integrar_ano(2022),
  integrar_ano(2023),
  integrar_ano(2024),
  df_idrgp |> mutate(ano = 2025) |> select(subprefeitura, join_key, valor, idrgp_alvo, idrgp_real, idrgp_diferenca, ano)
) |> mutate(ano = as.factor(ano))

# --- Criar df_ciclo (agregado 2022-2025) ---
df_ciclo <- df_longo |>
  group_by(subprefeitura) |>
  summarise(
    idrgp_alvo = first(idrgp_alvo),
    valor_2022_a_2025 = sum(valor, na.rm = TRUE),
    .groups = "drop"
  ) |>
  mutate(
    idrgp_real_2022_a_2025 = valor_2022_a_2025 / sum(valor_2022_a_2025),
    idrgp_diferenca_ciclo = idrgp_real_2022_a_2025 - idrgp_alvo
  )

# --- Teste do ciclo ---
vetor_ciclo_z <- scale(df_ciclo$idrgp_diferenca_ciclo)[, 1]
teste_ks_ciclo <- ks.test(vetor_ciclo_z, "pnorm")

if (teste_ks_ciclo$p.value <= 0.05) {
  metodo_estatistico_ciclo <- "wilcoxon"
  teste_principal_ciclo <- wilcox.test(
    df_ciclo$idrgp_real_2022_a_2025, df_ciclo$idrgp_alvo,
    paired = TRUE, conf.int = TRUE, conf.level = 0.95
  )
} else {
  metodo_estatistico_ciclo <- "t_pareado"
  teste_principal_ciclo <- t.test(
    df_ciclo$idrgp_real_2022_a_2025, df_ciclo$idrgp_alvo,
    paired = TRUE, conf.level = 0.95
  )
}

ic_inf_ciclo <- teste_principal_ciclo$conf.int[1]
ic_sup_ciclo <- teste_principal_ciclo$conf.int[2]

# --- Criar df_ciclo_sf (shapefile do ciclo) ---
df_ciclo_sf <- sf_sp |>
  left_join(
    df_ciclo |> mutate(join_key = norm_name(subprefeitura)) |> select(-subprefeitura),
    by = "join_key"
  ) |>
  mutate(
    status_ciclo_estatistico = case_when(
      idrgp_diferenca_ciclo < ic_inf_ciclo ~ "Abaixo do IDRGP Alvo",
      idrgp_diferenca_ciclo > ic_sup_ciclo ~ "Acima do IDRGP Alvo",
      TRUE ~ "Dentro do IDRGP Alvo"
    ),
    status_ciclo_estatistico = factor(status_ciclo_estatistico,
      levels = c("Abaixo do IDRGP Alvo", "Dentro do IDRGP Alvo", "Acima do IDRGP Alvo"))
  )

cat("✅ Consolidação histórica concluída\n")
cat("📊 df_integrado:", nrow(df_integrado), "linhas\n")
cat("📊 df_ciclo:", nrow(df_ciclo), "linhas\n")
cat("📊 df_ciclo_sf:", nrow(df_ciclo_sf), "feições\n")
cat("📊 df_longo:", nrow(df_longo), "linhas\n")

# ============================================================================
# 15. RESUMO DA REGIONALIZAÇÃO
# ============================================================================
cat("\n========================================\n")
cat("📊 15. RESUMO DA REGIONALIZAÇÃO\n")
cat("========================================\n")

valor_total_ciclo_ppa <- sum(df_ciclo$valor_2022_a_2025, na.rm = TRUE)
distancia_meta <- MARCO_PPA - valor_total_ciclo_ppa
pct_alcancado <- valor_total_ciclo_ppa / MARCO_PPA * 100

cat("🎯 Marco do PPA:            R$", format(MARCO_PPA, big.mark = "."), "\n")
cat("💰 Total gasto no ciclo:    R$", format(valor_total_ciclo_ppa, big.mark = "."), "\n")
cat("📏 Distância para a meta:   R$", format(abs(distancia_meta), big.mark = "."),
    ifelse(distancia_meta > 0, "(faltou)", "(superou)"), "\n")
cat("📊 % alcançado da meta:     ", round(pct_alcancado, 1), "%\n\n")

# Contagem por categoria (ciclo)
df_ciclo_status <- df_ciclo |>
  mutate(
    status = case_when(
      idrgp_diferenca_ciclo < ic_inf_ciclo ~ "Abaixo do IDRGP Alvo",
      idrgp_diferenca_ciclo > ic_sup_ciclo ~ "Acima do IDRGP Alvo",
      TRUE ~ "Dentro do IDRGP Alvo"
    )
  )

contagem_status <- df_ciclo_status |> count(status)
for (i in seq_len(nrow(contagem_status))) {
  cat("  ", contagem_status$status[i], ":", contagem_status$n[i], "subprefeituras\n")
}

# Spread (amplitude)
spread <- max(df_ciclo$idrgp_diferenca_ciclo, na.rm = TRUE) - 
          min(df_ciclo$idrgp_diferenca_ciclo, na.rm = TRUE)
cat("\n📐 Amplitude da diferença IDRGP:", round(spread * 100, 2), "p.p.\n")
cat("========================================\n")
```

```{r auditoria_pre_mapas, echo=FALSE, message=FALSE, warning=FALSE}
# ============================================================================
# CHUNK 7: BLOCO DE AUDITORIA — CONFIRMAÇÃO PRÉ-MAPAS
# ============================================================================

cat("\n========================================\n")
cat("🔒 AUDITORIA PRÉ-MAPAS\n")
cat("========================================\n")

# Verificar se dados_cesta está sendo usado
objetos_para_verificar <- c("dados_testes", "dados_classificados", 
                             "df_integrado", "df_ciclo", "df_longo", "df_ciclo_sf")

for (obj in objetos_para_verificar) {
  if (exists(obj)) {
    cat("✅", obj, "— existe\n")
  } else {
    cat("❌", obj, "— NÃO EXISTE\n")
  }
}

# Verificar se há ações externas nos dados classificados
acoes_classificadas <- unique(dados_classificados$codigo_proj_ativ)
acoes_cesta <- unique(tabela_cesta$codigo_proj_ativ)
acoes_extras <- setdiff(acoes_classificadas, acoes_cesta)

if (length(acoes_extras) > 0) {
  cat("❌ ALERTA: Ações externas à cesta nos dados classificados:\n")
  print(acoes_extras)
} else {
  cat("✅ Nenhuma ação externa à cesta nos dados classificados\n")
}

cat("\n📢 CONFIRMAÇÃO: Todos os mapas, gráficos e análises estão sendo\n")
cat("   gerados EXCLUSIVAMENTE com ações da cesta selecionada.\n")
cat("   Arquivo de referência: Despesas_IDRGP_2024.xlsx\n")
cat("========================================\n\n")
```

# Gráficos

```{r config_mapas, echo=FALSE, message=FALSE, warning=FALSE}
# ============================================================================
# CHUNK 8: CONFIGURAÇÃO DOS MAPAS (SEM DUPLICIDADES)
# ============================================================================
# Nota: cores_status já definido no Chunk 1 — não redefinir aqui.

# --- Tema do mapa ---
tema_mapa <- theme_void(base_size = 12) +
  theme(
    plot.title    = element_text(face = "bold", size = 14, hjust = 0),
    plot.subtitle = element_text(size = 10, hjust = 0),
    plot.caption  = element_text(size = 7, hjust = 0),
    plot.title.position = "plot", 
    plot.caption.position = "plot",
    plot.margin   = margin(10, 10, 10, 10),
    legend.position = "right",
    legend.title  = element_text(size = 9),
    legend.text   = element_text(size = 8)
  )

# --- Legenda base ---
caption_base <- "Elaboração: CPMA/SIME/SEPLAN/PMSP.\nFonte: Secretaria Municipal de Planejamento e Eficiência — SF-PMSP"

# --- Função gerar_mapa (CORRIGIDA - verifica se coluna existe) ---
gerar_mapa <- function(sf_data, col_status, titulo, nota = "", paleta = cores_status) {
  
  # Verificar se a coluna de status existe
  if (!col_status %in% names(sf_data)) {
    warning("⚠️ Coluna '", col_status, "' não encontrada. Mapa não será gerado.")
    return(NULL)
  }
  
  # Criar o mapa
  p <- ggplot(sf_data) +
    geom_sf(aes(fill = .data[[col_status]]), 
            color = "white", linewidth = 0.3) +
    scale_fill_manual(
      values = paleta, 
      name = "Status IDRGP Real", 
      na.value = "grey80",
      drop = FALSE
    ) +
    labs(
      title = titulo,
      subtitle = "Classificação de cada subprefeitura em relação ao IDRGP Alvo",
      caption = paste0(caption_base, "\n", nota)
    ) +
    tema_mapa
  
  # Adicionar siglas SOMENTE se a coluna existir
  if ("sigla" %in% names(sf_data)) {
    p <- p + geom_sf_text(
      aes(label = sigla), 
      color = "white", size = 2.2, fontface = "bold"
    )
  }
  
  return(p)
}

cat("✅ Configuração de mapas carregada\n")
```

```{r preparar_dados_graficos, echo=FALSE, message=FALSE, warning=FALSE}
# ============================================================================
# PREPARAÇÃO DOS DADOS PARA OS GRÁFICOS (MODELO IDRGP_2025)
# ============================================================================

# --- Tema igual ao IDRGP_2025 ---
tema_barras <- theme_minimal(base_size = 12) +
  theme(
    legend.position = "bottom",
    plot.title.position = "plot", 
    plot.caption.position = "plot",
    plot.title    = element_text(face = "bold", size = 13),
    plot.subtitle = element_text(size = 10),
    plot.caption  = element_text(size = 7, hjust = 0),
    axis.text.y   = element_text(size = 8, family = "sans", face = "plain")
  )

# --- Tabela de correspondência Subprefeitura -> Sigla ---
tabela_siglas <- tibble::tribble(
  ~subprefeitura, ~sigla,
  "Subprefeitura Aricanduva/Formosa/Carrão", "AF",
  "Subprefeitura Butantã", "BT",
  "Subprefeitura Campo Limpo", "CL",
  "Subprefeitura Capela do Socorro", "CS",
  "Subprefeitura Casa Verde/Cachoeirinha", "CV",
  "Subprefeitura Cidade Ademar", "AD",
  "Subprefeitura Cidade Tiradentes", "CT",
  "Subprefeitura de Guaianases", "GU",
  "Subprefeitura de Vila Prudente", "VP",
  "Subprefeitura Ermelino Matarazzo", "EM",
  "Subprefeitura Freguesia/Brasilândia", "FO",
  "Subprefeitura Ipiranga", "IP",
  "Subprefeitura Itaim Paulista", "IT",
  "Subprefeitura Itaquera", "IQ",
  "Subprefeitura Jabaquara", "JA",
  "Subprefeitura Jaçanã/Tremembé", "JT",
  "Subprefeitura Lapa", "LA",
  "Subprefeitura M'Boi Mirim", "MB",
  "Subprefeitura Mooca", "MO",
  "Subprefeitura Parelheiros", "PA",
  "Subprefeitura Penha", "PE",
  "Subprefeitura Perus/Anhanguera", "PR",
  "Subprefeitura Pinheiros", "PI",
  "Subprefeitura Pirituba/Jaraguá", "PJ",
  "Subprefeitura Santana/Tucuruvi", "ST",
  "Subprefeitura Santo Amaro", "SA",
  "Subprefeitura São Mateus", "SM",
  "Subprefeitura São Miguel Paulista", "MP",
  "Subprefeitura Sapopemba", "SB",
  "Subprefeitura Sé", "SE",
  "Subprefeitura Vila Maria/Vila Guilherme", "MG",
  "Subprefeitura Vila Mariana", "VM"
)

# --- Obter df_integrado de consolidacao_historica, retirar geometria, juntar siglas ---
df_integrado <- df_integrado |>
  st_drop_geometry() |>
  left_join(tabela_siglas |> mutate(join_key = norm_name(subprefeitura)), by = "join_key") |>
  filter(!is.na(sigla))

# --- Obter df_ciclo de consolidacao_historica, juntar siglas ---
df_ciclo <- df_ciclo |>
  left_join(tabela_siglas, by = "subprefeitura") |>
  mutate(
    status_ciclo = case_when(
      idrgp_diferenca_ciclo < ic_inf_ciclo ~ "Abaixo do IDRGP Alvo",
      idrgp_diferenca_ciclo > ic_sup_ciclo ~ "Acima do IDRGP Alvo",
      TRUE ~ "Dentro do IDRGP Alvo"
    ),
    status_ciclo = factor(status_ciclo,
      levels = c("Abaixo do IDRGP Alvo", "Dentro do IDRGP Alvo", "Acima do IDRGP Alvo"))
  ) |>
  filter(!is.na(sigla))

# --- Obter df_longo de consolidacao_historica, juntar siglas ---
df_longo <- df_longo |>
  left_join(tabela_siglas, by = "subprefeitura") |>
  filter(!is.na(sigla))

# --- Dados específicos para o gráfico G3 ---
df_plot_g3 <- df_integrado |>
  mutate(
    valor_previsto = idrgp_alvo * sum(valor, na.rm = TRUE),
    status_valor_plot = factor(status_valor, 
      levels = c("Valor previsto (R$) não atingido", "Valor previsto (R$) superado")),
    valor_executado = valor
  )

# --- Para compatibilidade com as mensagens de log ---
valor_total_municipio_2025 <- sum(df_integrado$valor, na.rm = TRUE)
valor_total_ciclo <- sum(df_ciclo$valor_2022_a_2025, na.rm = TRUE)

# --- Legenda base (gráficos) ---
caption_base <- "Fonte: SF-PMSP | Elaboração: CPMA/SIME/SEPLAN"

cat("✅ Dados preparados para gráficos (modelo IDRGP_2025)\n")
cat("📊 Subprefeituras:", nrow(df_integrado), "\n")
cat("💰 Valor total 2025: R$", format(valor_total_municipio_2025, big.mark = "."), "\n")
cat("💰 Valor total ciclo: R$", format(valor_total_ciclo, big.mark = "."), "\n")
cat("🎯 Marco PPA (R$ 5 bilhões): R$", format(MARCO_PPA, big.mark = "."), "\n")
```

## Produto 1 — IDRGP 2025: Alvo vs. Real (%)
```{r grafico_g1, echo=FALSE, fig.width=10, fig.height=12, message=FALSE, warning=FALSE}
# ====================================================================
# PRODUTO 1: Barras horizontais (%) + LOSANGO do IDRGP Alvo
# Marco de R$ 5 bilhões do PPA
# ====================================================================

df_plot_g1 <- df_integrado |>
  mutate(nome_y = str_replace(subprefeitura, "^Subprefeitura( de)? ", ""))

grafico_g1 <- ggplot(df_plot_g1, aes(y = reorder(nome_y, idrgp_alvo))) +
  # Barras: IDRGP Real
  geom_col(aes(x = idrgp_real, fill = status_estatistico), 
           width = 0.7, alpha = 0.85) +
  # Losango: IDRGP Alvo
  geom_point(aes(x = idrgp_alvo, shape = "IDRGP Alvo"), 
             color = "black", fill = "white", stroke = 1.2, size = 3.5) +
  # Linhas verticais percentuais
  geom_vline(xintercept = c(0.25, 0.50, 0.75), linetype = "dashed", 
             color = "#999999", linewidth = 0.3) +
  annotate("text", x = 0.25, y = 0.5, label = "R$ 1,25 BI", hjust = -0.1, size = 2.8, color = "#999999") +
  annotate("text", x = 0.50, y = 0.5, label = "R$ 2,50 BI", hjust = -0.1, size = 2.8, color = "#999999") +
  annotate("text", x = 0.75, y = 0.5, label = "R$ 3,75 BI", hjust = -0.1, size = 2.8, color = "#999999") +
  # Cores das barras
  scale_fill_manual(
    values = c(
      "Abaixo do IDRGP Alvo" = "#d97a0f",
      "Dentro do IDRGP Alvo"  = "#0ea1cf",
      "Acima do IDRGP Alvo"   = "#1A1442"
    ),
    name = "Status:"
  ) +
  # Forma do losango
  scale_shape_manual(values = c("IDRGP Alvo" = 23), name = "") +
  scale_y_discrete(limits = rev, expand = expansion(add = c(0.5, 0.5))) +
  # Eixo X em percentual
  scale_x_continuous(labels = scales::label_percent(accuracy = 0.1), limits = c(0, 1), breaks = seq(0, 1, 0.25)) +
  # Títulos
  labs(
    title = "IDRGP 2025 — Distribuição Percentual do Gasto por Subprefeitura",
    subtitle = paste0("IDRGP Real (barras) e IDRGP Alvo (losango) | Marco PPA: R$ ",
                      format(MARCO_PPA, big.mark = ".", decimal.mark = ",")),
    x = "IDRGP (%)", y = NULL,
    caption = "Fonte: Valores selecionados da cesta de ações do PPA 2022-2025."
  ) +
  theme_minimal(base_size = 11) +
  theme(
    axis.text.y = element_text(size = 8, hjust = 1, margin = margin(r = 5)),
    axis.text.x = element_text(size = 9),
    plot.title = element_text(size = 14, face = "bold", hjust = 0.5),
    plot.subtitle = element_text(size = 10, hjust = 0.5, color = "gray40"),
    legend.position = "bottom",
    legend.title = element_text(size = 9, face = "bold"),
    legend.text = element_text(size = 8),
    plot.margin = margin(t = 10, r = 20, b = 10, l = 10),
    panel.grid.major.y = element_blank(),
    panel.grid.minor = element_blank(),
    panel.grid.major.x = element_line(color = "gray85", linewidth = 0.3)
  )

# Salvar
ggsave(file.path(pasta_saida, "graficos", "Produto1_idrgp_alvo_vs_real_pct.png"),
       grafico_g1, width = 10, height = 12, dpi = 300, bg = "white")

# Exibir
print(grafico_g1)
cat("✅ Produto 1 gerado — IDRGP 2025: Alvo vs Real (%)\n")
```

## Produto 2 — IDRGP 2025: Valores Absolutos (R$)
```{r grafico_g3, echo=FALSE, fig.width=10, fig.height=12, message=FALSE, warning=FALSE}
# ====================================================================
# PRODUTO 2: Barras com LOSANGO do Valor Previsto (R$)
# Marco de R$ 5 bilhões do PPA
# ====================================================================

# Valor médio previsto por subprefeitura considerando o marco PPA
valor_medio_5b <- MARCO_PPA / 32

df_plot_g3 <- df_integrado |>
  mutate(
    nome_y = str_replace(subprefeitura, "^Subprefeitura( de)? ", ""),
    valor_executado = valor,
    valor_previsto = idrgp_alvo * sum(valor, na.rm = TRUE),
    status_valor_plot = recode(
      status_valor,
      "Valor previsto (R$) superado" = "Valor previsto (R$) atingido"
    )
  )

grafico_g3 <- ggplot(df_plot_g3, aes(y = reorder(nome_y, idrgp_alvo))) +
  # Barras: valor executado
  geom_col(aes(x = valor_executado, fill = status_valor_plot), 
           width = 0.7, alpha = 0.85) +
  # Losango: valor previsto
  geom_point(aes(x = valor_previsto, shape = "Valor Previsto (R$)"),
             color = "black", fill = "white", stroke = 1.2, size = 3.5) +
  # Cores
  scale_fill_manual(
    values = c(
      "Valor previsto (R$) atingido"     = "#1A1442",
      "Valor previsto (R$) não atingido" = "#d97a0f"
    ),
    name = "Status:"
  ) +
  scale_shape_manual(values = c("Valor Previsto (R$)" = 23), name = "") +
  scale_y_discrete(limits = rev, expand = expansion(add = c(0.5, 0.5))) +
  scale_x_continuous(labels = scales::label_number(
    scale_cut = scales::cut_short_scale(), prefix = "R$ ", decimal.mark = ","
  ), limits = c(0, MARCO_PPA), breaks = seq(0, MARCO_PPA, MARCO_PPA/4)) +
  labs(
    title = "IDRGP 2025 — Valor Previsto e Executado por Subprefeitura (R$)",
    subtitle = NULL,
    x = "Valor executado (R$)", y = NULL, 
    caption = "Fonte: Valores selecionados da cesta de ações do PPA 2022-2025."
  ) +
  theme_minimal(base_size = 11) +
  theme(
    axis.text.y = element_text(size = 8, hjust = 1, margin = margin(r = 5)),
    axis.text.x = element_text(size = 9),
    plot.title = element_text(size = 14, face = "bold", hjust = 0.5),
    plot.subtitle = element_text(size = 10, hjust = 0.5, color = "gray40"),
    legend.position = "bottom",
    legend.title = element_text(size = 9, face = "bold"),
    legend.text = element_text(size = 8),
    plot.margin = margin(t = 10, r = 20, b = 10, l = 10),
    panel.grid.major.y = element_blank(),
    panel.grid.minor = element_blank(),
    panel.grid.major.x = element_line(color = "gray85", linewidth = 0.3)
  )

# Salvar
ggsave(file.path(pasta_saida, "graficos", "Produto2_valores_absolutos.png"),
       grafico_g3, width = 10, height = 12, dpi = 300, bg = "white")

# Exibir
print(grafico_g3)
cat("✅ Produto 2 gerado — IDRGP 2025: Valores Absolutos (R$)\n")
```

## Produto 3 — Evolução do Gasto Real 2022–2025 (Barras Empilhadas)
```{r grafico_g4, echo=FALSE, fig.width=14, fig.height=12, message=FALSE, warning=FALSE}
# ====================================================================
# PRODUTO 3: Barras empilhadas com marco R$ 5 bilhões
# 🚨 ORDEM INVERTIDA: 2025 → 2024 → 2023 → 2022
# ====================================================================

df_longo_plot <- df_longo |>
  mutate(
    # Ordem corrigida para 2022 ficar na base
    ano = factor(ano, levels = c("2022", "2023", "2024", "2025")),
    # Criar rótulo limpo para o eixo Y
    nome_y = str_replace(subprefeitura, "^Subprefeitura( de)? ", "")
  ) |>
  mutate(
    # Ordenar pelos postos do IVU (idrgp_alvo)
    nome_y = factor(nome_y, 
      levels = df_ciclo |> 
        mutate(nome_y = str_replace(subprefeitura, "^Subprefeitura( de)? ", "")) |>
        arrange(idrgp_alvo) |> 
        pull(nome_y))
  )

# Marco R$ 5B dividido por 32 subprefeituras
marco_por_subpref <- MARCO_PPA / 32

grafico_g4 <- ggplot(df_longo_plot, aes(y = nome_y, x = valor, fill = ano)) +
  # Barras empilhadas por ano
  geom_col(width = 0.65, alpha = 0.9, position = position_stack(reverse = FALSE)) +
  # Losango: valor previsto do ciclo
  geom_point(
    data = df_ciclo |>
      mutate(
        nome_y = str_replace(subprefeitura, "^Subprefeitura( de)? ", ""),
        nome_y = factor(nome_y, levels = levels(df_longo_plot$nome_y)),
        valor_prev = idrgp_alvo * MARCO_PPA
      ),
    aes(y = nome_y, x = valor_prev, shape = "Valor Previsto Ciclo (R$ 5B)"),
    shape = 23, fill = "white", color = "#c0392b", stroke = 1.1, size = 3.2,
    inherit.aes = FALSE
  ) +
  # Cores
  scale_fill_manual(
    values = c(
      "2025" = "#9BD7EA",
      "2024" = "#4CB7D8",
      "2023" = "#1F78B4",
      "2022" = "#0B3C6D"
    ),
    name = "Ano"
  ) +
  scale_x_continuous(labels = scales::label_number(
    scale_cut = scales::cut_short_scale(), prefix = "R$ ", decimal.mark = ","
  )) +
  labs(
    title = "IDRGP 2022–2025 — Evolução do Gasto Real por Subprefeitura (R$)",
    subtitle = paste0("Barras empilhadas por ano (2022–2025) | Losango: parcela proporcional do marco R$ 5B"),
    x = "Valor executado acumulado (R$)", y = NULL,
    caption = caption_base
  ) +
  tema_barras

# Salvar
ggsave(file.path(pasta_saida, "graficos", "Produto3_serie_historica.png"),
       grafico_g4, width = 14, height = 12, dpi = 300)

# Exibir
print(grafico_g4)
cat("✅ Produto 3 gerado — Série Histórica 2022–2025 (ordem invertida, marco R$ 5B)\n")
```

# Mapas

## Produto 4 — Mapa Coroplético: Balanço do Ciclo PPA (5 Categorias)
```{r mapa_coropletico_balanco, echo=FALSE, fig.height=10, fig.width=12, message=FALSE, warning=FALSE}
# ====================================================================
# PRODUTO 4: Mapa coroplético — diferença percentual Real vs Alvo
# 5 categorias usando paleta derivada do G4
# ====================================================================

# Calcular IFV por subprefeitura (ciclo completo)
df_ciclo_mapa <- df_ciclo |>
  mutate(join_key = norm_name(subprefeitura))

# Juntar IVU se existir
if (!is.null(ivu_df)) {
  df_ciclo_mapa <- df_ciclo_mapa |>
    left_join(ivu_df |> select(subprefeitura_pad, ivu), by = c("join_key" = "subprefeitura_pad"))
} else {
  df_ciclo_mapa <- df_ciclo_mapa |> mutate(ivu = 1)
}

df_ciclo_mapa <- df_ciclo_mapa |>
  mutate(
    gasto_real_ciclo = valor_2022_a_2025,
    ivu_norm = ivu / max(ivu, na.rm = TRUE),
    gasto_norm = gasto_real_ciclo / max(gasto_real_ciclo, na.rm = TRUE),
    ifv = (0.7 * ivu_norm) + (0.3 * gasto_norm)
  )

cat("IFV calculado para", nrow(df_ciclo_mapa), "subprefeituras\n")
cat("IFV médio:", round(mean(df_ciclo_mapa$ifv, na.rm = TRUE), 3), "\n")
cat("IFV min:", round(min(df_ciclo_mapa$ifv, na.rm = TRUE), 3), "\n")
cat("IFV max:", round(max(df_ciclo_mapa$ifv, na.rm = TRUE), 3), "\n")

breaks_ifv <- quantile(df_ciclo_mapa$ifv, probs = seq(0, 1, by = 0.20), na.rm = TRUE)
breaks_ifv <- unique(breaks_ifv)
breaks_ifv[1] <- min(df_ciclo_mapa$ifv, na.rm = TRUE) - 0.0001
breaks_ifv[length(breaks_ifv)] <- max(df_ciclo_mapa$ifv, na.rm = TRUE) + 0.0001

br <- round(breaks_ifv, 3)

labels_categorias <- c(
  paste0(br[1], " a ", br[2]),
  paste0(br[2], " a ", br[3]),
  paste0(br[3], " a ", br[4]),
  paste0(br[4], " a ", br[5]),
  paste0(br[5], " a ", br[6])
)

df_ciclo_mapa <- df_ciclo_mapa |>
  mutate(
    cat_balanco = cut(
      ifv,
      breaks = breaks_ifv,
      include.lowest = TRUE,
      right = FALSE,
      labels = FALSE
    ),
    cat_balanco = factor(cat_balanco, levels = 1:5, labels = labels_categorias)
  )

# VALIDAÇÃO CRÍTICA: IFV
ranking_ifv <- df_ciclo_mapa |>
  select(subprefeitura, ivu, gasto_real_ciclo, ifv) |>
  arrange(desc(ifv))

cat("\n=== TOP 5 IFV (deve incluir periferia vulnerável com alto gasto) ===\n")
print(head(ranking_ifv, 5))
cat("\n=== BOTTOM 5 IFV ===\n")
print(tail(ranking_ifv, 5))

top5_ivu_medio <- mean(head(ranking_ifv, 5)$ivu, na.rm = TRUE)
bottom5_ivu_medio <- mean(tail(ranking_ifv, 5)$ivu, na.rm = TRUE)

if (top5_ivu_medio > bottom5_ivu_medio) {
  cat("✅ IFV está alinhado com vulnerabilidade.\n")
} else {
  warning("⚠️ IFV não está priorizando vulnerabilidade. Ajustar pesos.")
}

# Join com shapefile
sf_balanco <- sf_sp |>
  left_join(
    df_ciclo_mapa |> select(join_key, ifv, cat_balanco),
    by = "join_key"
  )

# Identificar ou criar coluna de sigla
padroes_sigla <- c("sigla", "sg", "SIGLA", "abrev", "ABREV", "sg_subpref")
col_sigla <- intersect(padroes_sigla, names(sf_balanco))[1]
if (is.na(col_sigla)) {
  sf_balanco <- sf_balanco |>
    mutate(sigla = str_sub(sp_nome, 1, 3) |> str_to_upper())
} else if (col_sigla != "sigla") {
  sf_balanco <- sf_balanco |> rename(sigla = all_of(col_sigla))
}

# Carregar shapefile de distritos para contorno no Produto 4
arquivo_distritos <- file.path(pasta_dados, "distrito_municipal_v2.shp")
if (file.exists(arquivo_distritos)) {
  sf::sf_use_s2(FALSE)
  distritos_sf_mapa <- sf::read_sf(arquivo_distritos) |> sf::st_make_valid()
  if (sf::st_crs(distritos_sf_mapa) != sf::st_crs(sf_balanco)) {
    distritos_sf_mapa <- sf::st_transform(distritos_sf_mapa, sf::st_crs(sf_balanco))
  }
  sf::sf_use_s2(TRUE)
} else {
  distritos_sf_mapa <- NULL
}

# Cores dinâmicas
cores_mapa_labels <- setNames(c("#9BD7EA", "#4CB7D8", "#1F78B4", "#0B3C6D", "#041E42"), labels_categorias)

# Gerar mapa
mapa_balanco <- ggplot(sf_balanco) +
  geom_sf(aes(fill = cat_balanco), color = "gray30", linewidth = 0.5, alpha = 0.9) +
  { if(!is.null(distritos_sf_mapa)) geom_sf(data = distritos_sf_mapa, fill = NA, color = "gray60", linetype = "dashed", linewidth = 0.2) } +
  scale_fill_manual(
    values = cores_mapa_labels,
    name = "Índice de Foco na\nVulnerabilidade (IFV)",
    na.value = "grey80",
    drop = FALSE
  ) +
  geom_sf_text(aes(label = sigla), size = 3.0, color = "black", fontface = "bold") +
  geom_sf_text(aes(label = sigla), size = 2.6, color = "white", fontface = "bold") +
  labs(
    title = "Índice de Foco na Vulnerabilidade (IFV) — Ciclo 2022-2025",
    subtitle = "Combinação do IVU (70%) e volume de Gasto Real (30%) por subprefeitura",
    caption = paste0(caption_base, "\nMarco PPA: R$ ", format(MARCO_PPA, big.mark = "."))
  ) +
  tema_mapa

# Salvar
ggsave(file.path(pasta_saida, "mapas", "Produto4_mapa_coropletico_balanco_ppa.png"),
       mapa_balanco, width = 12, height = 10, dpi = 300)

# Exibir
print(mapa_balanco)
cat("✅ Produto 4 gerado — Mapa coroplético com 5 categorias\n")

# Salvar df_ciclo_mapa para uso no Produto 6 (mapas de localização)
# cat_balanco será usado como status de cor
```

## Produto 5 — Tabela de Distância ao Marco R$ 5 Bilhões
```{r tabela_distancia_5b, echo=FALSE, message=FALSE, warning=FALSE}
# ====================================================================
# PRODUTO 5: Tabela com % de distribuição vs distância ao marco R$ 5B
# ====================================================================

df_distancia <- df_ciclo |>
  mutate(
    # Parcela proporcional do marco R$ 5B (conforme IDRGP Alvo)
    alvo_5b = MARCO_PPA * idrgp_alvo,
    # Gasto real no ciclo
    gasto_real = valor_2022_a_2025,
    # Distância absoluta
    distancia_abs = gasto_real - alvo_5b,
    # Distância percentual
    distancia_pct = if_else(alvo_5b == 0, 0, (gasto_real - alvo_5b) / alvo_5b * 100),
    # % do marco alcançado
    pct_alcancado = gasto_real / alvo_5b * 100,
    # Classificação
    cat_balanco = cut(
      distancia_pct,
      breaks = c(-Inf, -20, -5, 5, 20, Inf),
      labels = c(
        "≤ -20%",
        "-20% a -5%",
        "-5% a 5%",
        "5% a 20%",
        "> 20%"
      ),
      include.lowest = TRUE
    )
  ) |>
  arrange(distancia_pct) |>
  select(
    Subprefeitura = subprefeitura,
    Sigla = sigla,
    `IDRGP Alvo (%)` = idrgp_alvo,
    `IDRGP Real (%)` = idrgp_real_2022_a_2025,
    `Alvo R$ 5B` = alvo_5b,
    `Gasto Real (R$)` = gasto_real,
    `Distância (R$)` = distancia_abs,
    `Distância (%)` = distancia_pct,
    `% Alcançado` = pct_alcancado,
    Classificação = cat_balanco
  )

# Exibir no HTML
if (knitr::is_html_output()) {
  datatable(
    df_distancia,
    options = list(pageLength = 32, scrollX = TRUE),
    caption = "Distância de cada subprefeitura ao marco de R$ 5 bilhões do PPA"
  ) |>
    formatPercentage(c("IDRGP Alvo (%)", "IDRGP Real (%)"), digits = 2) |>
    formatCurrency(c("Alvo R$ 5B", "Gasto Real (R$)", "Distância (R$)"),
                   currency = "R$ ", interval = 3, mark = ".", dec.mark = ",") |>
    formatRound(c("Distância (%)", "% Alcançado"), digits = 1)
}

# Exportar para Excel
write_xlsx(df_distancia, file.path(pasta_saida, "tabelas", "Produto5_distancia_marco_5b.xlsx"))

cat("✅ Produto 5 gerado — Tabela de distância ao marco R$ 5B\n")
```

## Produto 6 — Mapas de Localização (32 Subprefeituras)
```{r mapas_localizacao_subprefeituras, echo=FALSE, message=FALSE, warning=FALSE}
# ============================================================================
# PRODUTO 6 — MAPAS DE LOCALIZAÇÃO (32 SUBPREFEITURAS)
# Estilo visual: conforme referência (ordem de camadas mandatória).
# Regras gerais aplicadas aqui:
# - S2 OFF no início e ON garantido ao final via on.exit()
# - clean_names() + st_make_valid()
# - Transformação única para WGS84 (EPSG:4326) e reaproveito
# - Join determinístico distrito -> subprefeitura: centroide + st_within + fallback nearest
# - Sem duplicatas de distrito após o join
# - BBox global fixo (município inteiro) para enquadramento idêntico
# - COR DE PREENCHIMENTO baseada no status do Produto 4 (mapa coroplético 5 categorias)
# ============================================================================

sf::sf_use_s2(FALSE)
on.exit(sf::sf_use_s2(TRUE), add = TRUE)

# 1) Estrutura de pastas e arquivos ---------------------------------------------
pasta_mapas_individuais <- file.path(pasta_saida, "mapas_subprefeituras")
if (!dir.exists(pasta_mapas_individuais)) dir.create(pasta_mapas_individuais, recursive = TRUE)

arquivo_distritos <- file.path(pasta_dados, "distrito_municipal_v2.shp")
if (!file.exists(arquivo_distritos)) {
  stop(
    "Shapefile de distritos não encontrado: distrito_municipal_v2.shp.\n",
    "Verifique a pasta de dados (pasta_dados = ", pasta_dados, ")."
  )
}

if (!requireNamespace("ggspatial", quietly = TRUE)) {
  stop("Pacote `ggspatial` não instalado. Ele é obrigatório para norte + escala.")
}

# 2) Carregamento e padronização (uma vez) --------------------------------------
# Usar sf_sp como base (subprefeitura_sf), já carregado
subprefeitura_sf <- sf_sp |>
  st_make_valid() |>
  sf::st_transform(4326)

# Adicionar coluna subprefeitura e sigla se não existirem
if (!"subprefeitura" %in% names(subprefeitura_sf)) {
  subprefeitura_sf <- subprefeitura_sf |> mutate(subprefeitura = sp_nome)
}

# Adicionar sigla via tabela_siglas
if (!"sigla" %in% names(subprefeitura_sf)) {
  subprefeitura_sf <- subprefeitura_sf |>
    mutate(join_key_tmp = norm_name(sp_nome)) |>
    left_join(
      tabela_siglas |> mutate(join_key_tmp = norm_name(subprefeitura)) |> select(join_key_tmp, sigla),
      by = "join_key_tmp"
    )
  if (all(is.na(subprefeitura_sf$sigla))) {
    subprefeitura_sf <- subprefeitura_sf |>
      mutate(sigla = str_sub(sp_nome, 1, 3) |> str_to_upper())
  }
}

todas_subprefs <- subprefeitura_sf

distritos_sf <- sf::read_sf(arquivo_distritos) |>
  janitor::clean_names() |>
  sf::st_make_valid() |>
  sf::st_transform(4326)

# 2.1) Coluna de ID único do distrito (para distinct determinístico)
col_id_distrito <- intersect(
  names(distritos_sf),
  c(
    "cd_distrito",
    "cd_distrito_municipal",
    "cd_dist",
    "cd_distr",
    "cod_distrito",
    "codigo_distrito",
    "id_distrito",
    "id_dist"
  )
)[1]

if (is.na(col_id_distrito) || length(col_id_distrito) == 0) {
  warning(
    "Não foi encontrada uma coluna padrão de código único de distrito. ",
    "Criando `cd_distrito_tmp` por ordem de linha."
  )
  distritos_sf <- distritos_sf |>
    dplyr::mutate(cd_distrito_tmp = dplyr::row_number())
  col_id_distrito <- "cd_distrito_tmp"
}

# 3) Join espacial determinístico (CRÍTICO) -------------------------------------
distritos_cent <- distritos_sf |>
  sf::st_centroid()

cent_join <- sf::st_join(
  distritos_cent,
  todas_subprefs |>
    dplyr::select(subprefeitura_geo = subprefeitura, sigla_geo = sigla),
  join = sf::st_within,
  left = TRUE
)

# Garantia extra: se houver múltiplos matches, escolhe sempre o 1º de forma estável
cent_join <- cent_join |>
  dplyr::arrange(.data[[col_id_distrito]], dplyr::desc(!is.na(subprefeitura_geo)), subprefeitura_geo) |>
  dplyr::group_by(.data[[col_id_distrito]]) |>
  dplyr::slice_head(n = 1) |>
  dplyr::ungroup()

idx_na <- which(is.na(cent_join$subprefeitura_geo))
if (length(idx_na) > 0) {
  idx_near <- sf::st_nearest_feature(cent_join[idx_na, ], todas_subprefs)
  cent_join$subprefeitura_geo[idx_na] <- todas_subprefs$subprefeitura[idx_near]
  cent_join$sigla_geo[idx_na] <- todas_subprefs$sigla[idx_near]
}

lookup_sp <- cent_join |>
  sf::st_drop_geometry() |>
  dplyr::transmute(
    id_distrito = .data[[col_id_distrito]],
    subprefeitura_geo,
    sigla_geo
  ) |>
  dplyr::distinct(id_distrito, .keep_all = TRUE)

distritos_sf <- distritos_sf |>
  dplyr::mutate(id_distrito = .data[[col_id_distrito]]) |>
  dplyr::left_join(lookup_sp, by = "id_distrito") |>
  dplyr::distinct(id_distrito, .keep_all = TRUE)

if (nrow(distritos_sf) != nrow(dplyr::distinct(distritos_sf, id_distrito))) {
  stop("Persistiram duplicatas de distritos após o join. Verifique a coluna de ID único.")
}

# 4) Perfil (sem geometria) + BBox global ----------------------------------------
# Usar df_ciclo_mapa do Produto 4 para status de cor (5 categorias)
df_perfil <- df_ciclo_mapa |>
  select(
    subprefeitura,
    idrgp_alvo,
    idrgp_real = idrgp_real_2022_a_2025,
    ifv,
    status = cat_balanco
  ) |>
  left_join(tabela_siglas, by = "subprefeitura")

# 4.1) Tabela de lookup: subprefeitura → categoria de balanço → cor
lookup_cor_subpref <- df_perfil |>
  dplyr::select(subprefeitura, sigla, categoria_balanco = status) |>
  dplyr::mutate(
    categoria_num = as.numeric(categoria_balanco),
    cor_mapa = c("#9BD7EA", "#4CB7D8", "#1F78B4", "#0B3C6D", "#041E42")[categoria_num]
  )

bbox_sp <- sf::st_bbox(todas_subprefs)

# 5) Função: gerar 1 mapa por subprefeitura --------------------------------------
# Usando cores do Produto 4 (5 categorias) para preenchimento via lookup explícito
gerar_mapa_subpref <- function(nome_sp) {
  # 6.1) Filtros internos
  subpref_ativa <- todas_subprefs |> dplyr::filter(subprefeitura == nome_sp)
  distritos_internos <- distritos_sf |> dplyr::filter(subprefeitura_geo == nome_sp)
  row_perfil <- df_perfil |> dplyr::filter(subprefeitura == nome_sp)

  if (nrow(row_perfil) != 1) {
    stop("Perfil não encontrado (ou duplicado) para a subprefeitura: ", nome_sp)
  }

  # 6.2) Buscar cor da subprefeitura no lookup do balanço PPA
  cor_sp <- lookup_cor_subpref$cor_mapa[lookup_cor_subpref$subprefeitura == nome_sp]
  
  # Fallback de segurança
  if (length(cor_sp) == 0 || is.na(cor_sp)) {
    cor_sp <- "#CCCCCC"
    warning(
      "Subprefeitura sem cor no lookup de balanço: ", nome_sp, 
      " | Usando cinza fallback.\n",
      "Verifique se df_balanco e lookup_cor_subpref foram gerados corretamente."
    )
  }

  sigla_sp <- row_perfil$sigla
  if (is.na(sigla_sp)) sigla_sp <- str_sub(nome_sp, 1, 3) |> str_to_upper()

  # 6.2) Coluna de rótulo dos distritos
  col_label <- NULL
  if ("sg_distrito_municipal" %in% names(distritos_internos)) {
    col_label <- "sg_distrito_municipal"
  } else {
    candidatos <- c("sigla", "nm_distrito", "nm_distr", "distrito", "nome")
    achada <- intersect(names(distritos_internos), candidatos)[1]
    if (!is.na(achada) && length(achada) > 0) col_label <- achada
  }

  # 6.3) Camadas do ggplot (na ordem EXATA) -------------------------------------
  p <- ggplot2::ggplot() +
    # 1) Fundo do município — cinza claro e suave
    ggplot2::geom_sf(data = todas_subprefs, fill = "#EAEAEA", color = "gray60", linewidth = 0.3) +
    # 2) Borda externa do município
    ggplot2::geom_sf(data = sf::st_union(todas_subprefs), fill = NA, color = "gray30", linewidth = 0.6) +
    # 3) Siglas de TODAS as subprefeituras
    ggplot2::geom_sf_text(
      data = todas_subprefs,
      ggplot2::aes(label = sigla),
      size = 2.5, color = "gray10", fontface = "bold"
    ) +
    # 4) Subprefeitura ativa (cor do Produto 4) com borda nítida
    ggplot2::geom_sf(data = subpref_ativa, fill = cor_sp, color = "gray20",
                     linewidth = 0.7, alpha = 0.9) +
    # 5) Limites dos distritos internos (tracejado leve)
    ggplot2::geom_sf(
      data = distritos_internos,
      fill = NA, color = "gray75", linetype = "dashed", linewidth = 0.35
    ) +
    # 6) Rótulos dos distritos internos
    {
      if (!is.null(col_label)) {
        ggplot2::geom_sf_text(
          data = distritos_internos,
          ggplot2::aes(label = .data[[col_label]]),
          size = 2, color = "gray30", check_overlap = TRUE
        )
      }
    } +
    # 7) Sigla da subprefeitura ativa em destaque
    ggplot2::geom_sf_text(
      data = subpref_ativa,
      ggplot2::aes(label = sigla),
      size = 4.0, color = "white", fontface = "bold"
    ) +
    # 8) Coordenadas geográficas nos eixos
    ggplot2::coord_sf(
      xlim = bbox_sp[c(1, 3)],
      ylim = bbox_sp[c(2, 4)],
      expand = TRUE
    ) +
    # 9) Escala no canto inferior direito
    ggspatial::annotation_scale(
      location   = "br",
      width_hint = 0.3,
      style      = "ticks",
      text_cex   = 0.7
    ) +
    # 10) Seta norte logo acima da escala
    ggspatial::annotation_north_arrow(
      location    = "br",
      which_north = "true",
      height      = ggplot2::unit(1.2, "cm"),
      width       = ggplot2::unit(0.9, "cm"),
      pad_y       = ggplot2::unit(0.8, "cm"),
      style       = ggspatial::north_arrow_minimal()
    ) +
    # 11) Tema
    ggplot2::theme_minimal(base_size = 11) +
    ggplot2::theme(
      text             = ggplot2::element_text(family = "sans"),
      panel.border     = ggplot2::element_rect(color = "black", fill = NA, linewidth = 0.8),
      panel.grid.major = ggplot2::element_line(color = "gray85", linewidth = 0.3),
      panel.grid.minor = ggplot2::element_blank(),
      axis.text.x      = ggplot2::element_text(size = 8),
      axis.text.y      = ggplot2::element_text(size = 8),
      axis.title       = ggplot2::element_blank(),
      legend.position  = "bottom",
      legend.title     = ggplot2::element_text(size = 9, face = "bold"),
      legend.text      = ggplot2::element_text(size = 8)
    )

  p
}

# 7) Exporta os 32 mapas ----------------------------------------------------------
subprefs_lista <- sort(unique(todas_subprefs$subprefeitura))
cat("Gerando", length(subprefs_lista), "mapas de localização...\n")

for (sp in subprefs_lista) {
  p <- gerar_mapa_subpref(sp)
  nome_arq <- paste0("mapa_detalhado_", janitor::make_clean_names(sp), ".png")
  ggplot2::ggsave(
    filename = file.path(pasta_mapas_individuais, nome_arq),
    plot = p,
    width = 10,
    height = 8,
    dpi = 300
  )
}

cat("✅ Produto 6 gerado —", length(subprefs_lista), "mapas de localização exportados\n")
cat("📂 Pasta:", pasta_mapas_individuais, "\n")

cat("\n========================================\n")
cat("🔍 VERIFICAÇÃO DE CONSISTÊNCIA DE CORES (PRODUTO 6)\n")
for (sp in subprefs_lista) {
  cor_mapa <- lookup_cor_subpref$cor_mapa[lookup_cor_subpref$subprefeitura == sp]
  cat(sp, "→", cor_mapa, "\n")
}
cat("========================================\n")
```

# Tabelas e Exportações

## Exportação Excel — 32 Abas por Subprefeitura
```{r tabela_valores, message=FALSE, warning=FALSE}
# ============================================================================
# CHUNK 19: EXPORTAÇÃO EXCEL — 32 ABAS (UMA POR SUBPREFEITURA)
# Todas as ações da cesta, todos os anos
# ============================================================================

# Identificar coluna de valor
col_valor_export <- intersect(
  c("valor_detalhamento_acao", "valor_empenhado", "valor_liquidado", "valor"),
  names(dados_cesta)
)[1]

if (is.na(col_valor_export)) {
  col_valor_export <- names(dados_cesta)[str_detect(names(dados_cesta), "valor") & 
    sapply(dados_cesta, is.numeric)][1]
}

wb_subprefs <- createWorkbook()
hs <- createStyle(fontColour = "#ffffff", fgFill = "#1A1442", halign = "center", textDecoration = "bold")

subprefs_export <- sort(unique(as.character(dados_cesta$subprefeitura)))

for (sp_nome in subprefs_export) {
  # Limpar nome para aba Excel (max 31 caracteres)
  aba_nome <- str_replace(sp_nome, "^Subprefeitura( de)? ", "") |>
    str_sub(1, 31)
  
  df_aba <- dados_cesta |>
    filter(subprefeitura == sp_nome) |>
    select(
      Ano = ano,
      Código = codigo_proj_ativ,
      any_of(c(Descrição = "descricao_proj_ativ")),
      Valor = all_of(col_valor_export)
    ) |>
    arrange(Ano, Código)
  
  addWorksheet(wb_subprefs, aba_nome)
  writeData(wb_subprefs, aba_nome, df_aba)
  addStyle(wb_subprefs, aba_nome, style = hs, rows = 1, cols = 1:ncol(df_aba), gridExpand = TRUE)
  setColWidths(wb_subprefs, aba_nome, cols = 1:ncol(df_aba), widths = "auto")
}

saveWorkbook(wb_subprefs, file.path(pasta_saida, "tabelas", "tabela_acoes_por_subprefeitura.xlsx"), overwrite = TRUE)

cat("✅ Planilha exportada com", length(subprefs_export), "abas (uma por subprefeitura)\n")

# Exibir resumo no relatório
if (knitr::is_html_output()) {
  resumo_abas <- dados_cesta |>
    group_by(Subprefeitura = subprefeitura) |>
    summarise(
      `Nº Ações` = n_distinct(codigo_proj_ativ),
      `Registros` = n(),
      .groups = "drop"
    ) |>
    arrange(Subprefeitura)
  
  datatable(resumo_abas, options = list(pageLength = 32),
            caption = "Resumo da exportação: ações por subprefeitura")
}
```

# Exportação PDF

```{r exportacao_pdf, echo=FALSE, message=FALSE, warning=FALSE, results='asis'}
# ============================================================================
# CHUNK 22: EXPORTAÇÃO PDF COMPLETA (ATUALIZADO)
# Referência de estrutura: RELATORIO_IDRGP_PDF.Rmd
# ============================================================================
if (knitr::is_latex_output()) {
  
  inserir_pagina_mapa <- function(caminho_imagem, titulo = NULL, subtitulo = NULL) {
    if(file.exists(caminho_imagem)) {
      cat("\n\\newpage\n")
      if (!is.null(titulo)) cat("\n### ", titulo, "\n\n")
      if (!is.null(subtitulo)) cat("*", subtitulo, "*\n\n")
      cat(sprintf("\\includegraphics[width=\\textwidth]{%s}\n", caminho_imagem))
      cat("\n")
    }
  }

  inserir_tabela_pdf <- function(df, titulo = NULL) {
    if (!is.null(titulo)) cat("\n### ", titulo, "\n\n")
    print(
      df %>%
        kable(format = "latex", booktabs = TRUE, linesep = "") %>%
        kable_styling(
          latex_options = c("striped", "hold_position", "scale_down"),
          stripe_color = "#F7F9FC",
          font_size = 8
        )
    )
  }

  # --- Mapa coroplético (Produto 4) ---
  cat("\\newpage\n# Mapa de Balanço do Ciclo PPA\n\n")
  inserir_pagina_mapa(
    file.path(pasta_saida, "mapas", "Produto4_mapa_coropletico_balanco_ppa.png"),
    "Balanço do Ciclo PPA 2022–2025",
    "Diferença percentual entre o gasto real e o IDRGP Alvo por subprefeitura"
  )
  
  # --- Gráficos (Produtos 1, 2, 3) ---
  cat("\\newpage\n# Gráficos Analíticos\n\n")
  inserir_pagina_mapa(
    file.path(pasta_saida, "graficos", "Produto1_idrgp_alvo_vs_real_pct.png"),
    "Produto 1 — Distribuição Percentual IDRGP 2025",
    "Barras: IDRGP Real | Losango: IDRGP Alvo"
  )
  inserir_pagina_mapa(
    file.path(pasta_saida, "graficos", "Produto2_valores_absolutos.png"),
    "Produto 2 — Valores Absolutos (R$) IDRGP 2025",
    "Com referência ao marco de R$ 5 bilhões do PPA"
  )
  inserir_pagina_mapa(
    file.path(pasta_saida, "graficos", "Produto3_serie_historica.png"),
    "Produto 3 — Evolução do Gasto Real 2022–2025",
    "Barras empilhadas por ano | Losango: parcela proporcional do marco R$ 5B"
  )
  
  # --- Tabela (Produto 5) ---
  cat("\\newpage\n# Tabela de Distância ao Marco R$ 5B\n\n")
  if (exists("df_distancia")) {
    inserir_tabela_pdf(
      df_distancia |> head(32),
      "Distância de cada subprefeitura ao marco de R$ 5 bilhões"
    )
  }
  
  # --- Mapas de localização (Produto 6) ---
  cat("\\newpage\n# Fichas Individuais por Subprefeitura\n\n")
  pasta_ind <- file.path(pasta_saida, "mapas_subprefeituras")
  if (dir.exists(pasta_ind)) {
    arqs <- sort(list.files(pasta_ind, pattern = "\\.png$", full.names = TRUE))
    
    fmt_titulo <- function(p) {
      basename(p) |>
        stringr::str_remove("^mapa_detalhado_") |>
        stringr::str_remove("\\.png$") |>
        stringr::str_replace_all("_", " ") |>
        stringr::str_to_title()
    }
    
    bloco_mini <- function(caminho, titulo, hfill = FALSE) {
      sufixo <- if (hfill) "\\hfill" else ""
      paste0(
        "\\begin{minipage}[t]{0.47\\textwidth}\n",
        "\\centering\n",
        sprintf("\\includegraphics[width=\\textwidth,keepaspectratio]{%s}\\\\[2pt]\n", caminho),
        sprintf("{\\footnotesize\\textbf{%s}}\n", titulo),
        "\\end{minipage}", sufixo, "\n"
      )
    }
    
    # 8 por página: 2 colunas × 4 linhas
    por_pagina <- 8
    paginas <- split(arqs, ceiling(seq_along(arqs) / por_pagina))
    
    for (pg in paginas) {
      if (length(pg) %% 2 != 0) pg <- c(pg, NA_character_)
      
      cat("\n\n")
      for (i in seq(1, length(pg), by = 2)) {
        p1 <- pg[i]
        p2 <- pg[i + 1]
        
        cat(bloco_mini(p1, fmt_titulo(p1), hfill = TRUE))
        
        if (!is.na(p2)) {
          cat(bloco_mini(p2, fmt_titulo(p2), hfill = FALSE))
        } else {
          cat("\\begin{minipage}[t]{0.47\\textwidth}\\end{minipage}\n")
        }
        cat("\\vspace{0.5cm}\n\n")
      }
      cat("\\newpage\n\n")
    }
  }
}
```

# Informações Técnicas

### Testes Estatísticos por Ano

| Ano | Teste | Parâmetros |
|-----|-------|------------|
| 2022 | Teste T pareado | α = 0,05 |
| 2023 | Teste T pareado | α = 0,05 |
| 2024 | Teste de Wilcoxon | α = 0,05 |
| 2025 | Teste KS (Kolmogorov-Smirnov) | α = 0,05 |

### Classificação IDRGP

| Categoria | Cor | Interpretação |
|-----------|-----|---------------|
| Abaixo do IDRGP Alvo | 🟠 Laranja (#d97a0f) | Execução abaixo do esperado |
| Dentro do IDRGP Alvo | 🔵 Azul (#0ea1cf) | Execução dentro do intervalo alvo |
| Acima do IDRGP Alvo | 🔷 Azul escuro (#1A1442) | Execução acima do esperado |

### Classificação Balanço PPA (5 Categorias)

| Categoria | Cor | Faixa |
|-----------|-----|-------|
| ≤ -20% | Azul claro (#9BD7EA) | -20% ou menos |
| -20% a -5% | Azul médio claro (#4CB7D8) | -20% a -5% |
| -5% a 5% | Azul médio (#1F78B4) | -5% a +5% |
| 5% a 20% | Azul escuro (#0B3C6D) | +5% a +20% |
| > 20% | Azul muito escuro (#041E42) | +20% ou mais |

### Elaboração
**CPMA** — Coordenadoria, Planejamento e Monitoramento de Ações  
**SIME/SEPLAN/PMSP** — Prefeitura Municipal de São Paulo  
Documento gerado em: `r format(Sys.Date(), '%d de %B de %Y')`

```{r conclusao_final, echo=FALSE, results='asis'}
# ============================================================================
# CHUNK FINAL: CONCLUSÃO E ESTATÍSTICAS
# ============================================================================
cat("\n\n<hr>\n\n")
cat("### Resumo Consolidado do Processamento\n\n")
cat(sprintf("✅ **Ciclo PPA Analisado:** 2022 a 2025\n\n"))
cat(sprintf("🎯 **Marco PPA:** R$ %s\n\n", format(MARCO_PPA, big.mark = ".")))
cat("🔒 FILTRAGEM APLICADA\n")
cat("   Cesta oficial:        Despesas_IDRGP_2024.xlsx\n")
cat("   Ações na cesta:       ", n_distinct(tabela_cesta$codigo_proj_ativ), "\n")
cat("   Ações processadas:    ", n_distinct(dados_cesta$codigo_proj_ativ), "\n\n")

if (exists("dados_brutos")) {
  cat(sprintf("✅ **Total de Registros Base:** %d ações processadas\n\n", nrow(dados_brutos)))
}

cat(sprintf("✅ **Produtos Gerados:**\n\n"))
cat("   - Produto 1: Gráfico barras % + losango (IDRGP 2025)\n")
cat("   - Produto 2: Gráfico valores absolutos R$ (IDRGP 2025)\n")
cat("   - Produto 3: Gráfico barras empilhadas evolução 2022–2025\n")
cat("   - Produto 4: Mapa coroplético balanço PPA (5 categorias)\n")
cat("   - Produto 5: Tabela distância ao marco R$ 5 bilhões\n")
cat("   - Produto 6: 32 mapas de localização por subprefeitura\n")
cat("   - Planilha Excel: 32 abas (uma por subprefeitura)\n\n")
cat(sprintf("✅ **Local de Saída:** `%s`\n\n", pasta_saida))
cat("==============================================================\n")
```
