---
title: "IDRGP — Relatório em PDF"
subtitle: "Análise do Ciclo PPA 2022–2025"
author: "SEPLAN/SIME/CPMA — Prefeitura de São Paulo"
date: "`r format(Sys.Date(), '%d/%m/%Y')`"
lang: "pt-BR"
output:
  pdf_document:
    toc: true
    number_sections: true
    latex_engine: xelatex
    keep_tex: true
geometry: margin=2.2cm
fontsize: 11pt
linestretch: 1.15
df_print: kable
header-includes:
  - \usepackage{float}
  - \usepackage{booktabs}
  - \usepackage{longtable}
  - \usepackage{array}
  - \usepackage{caption}
  - \captionsetup{font=small,labelfont=bf}
params:
  pasta_saida: "resultados"
  incluir_codigo: false
---

```{r setup, include=FALSE}
knitr::opts_chunk$set(
  echo = FALSE,
  message = FALSE,
  warning = FALSE,
  fig.align = "center",
  out.width = "\\linewidth",
  out.height = "0.85\\textheight"
)
```

```{r libs, include=FALSE}
library(readxl)
library(dplyr)
library(tidyr)
library(stringr)
library(scales)
library(knitr)
library(purrr)
library(janitor)

kbl_latex <- function(x, caption = NULL, digits = NULL) {
  args <- list(
    x = x,
    format = "latex",
    booktabs = TRUE,
    longtable = TRUE,
    caption = caption
  )
  if (!is.null(digits)) args$digits <- digits
  do.call(knitr::kable, args)
}
```

# Como ler este relatório

Este PDF foi feito para qualquer pessoa, mesmo sem conhecimento de programação.

- **O que você vai ver:** mapas e gráficos que comparam **o que foi gasto** em cada subprefeitura com **o que seria esperado** pelo índice de vulnerabilidade (IVU 2025).
- **Por que isso importa:** ajuda a verificar se o gasto público está chegando mais onde há mais necessidade.

# O que é o IDRGP (explicação simples)

O **IDRGP** compara duas coisas:

1) **IDRGP Alvo (o esperado):** uma “fatia” do orçamento para cada subprefeitura, baseada no **IVU 2025** (quanto maior a vulnerabilidade, maior deveria ser a fatia).
2) **IDRGP Real (o que aconteceu):** a “fatia” do gasto que de fato foi executada em cada subprefeitura em um ano.

O relatório mostra a diferença entre o Real e o Alvo.

# Quais dados entram

- Execução orçamentária regionalizada (anos 2022 a 2025)
- IVU 2025 (para calcular o IDRGP Alvo)
- Mapa das subprefeituras (GeoSampa)

> Observação: este PDF assume que o processamento já foi executado e gerou arquivos na pasta `resultados/` (mapas, gráficos e planilhas).

# Checklist de arquivos gerados

Este relatório “puxa” tudo da pasta `resultados/`. O checklist abaixo garante transparência do que já foi produzido pelo processamento e do que ainda falta gerar.

```{r checklist_arquivos, results='asis'}
## Este chunk roda antes dos demais: (re)define objetos base aqui.
pasta_saida <- params$pasta_saida
if (!dir.exists(pasta_saida)) dir.create(pasta_saida)

pngs_esperados <- c(
  "mapa1_idrgp_2022.png",
  "mapa2_idrgp_2023.png",
  "mapa3_idrgp_2024.png",
  "mapa4_idrgp_2025.png",
  "mapa5_idrgp_agregado_2022_2025.png",
  "grafico1_idrgp_2025_pct.png",
  "grafico2_idrgp_agregado_pct.png",
  "grafico3_idrgp_2025_reais.png",
  "grafico4_serie_2022_2025.png"
)

arquivos_esperados <- c(
  pngs_esperados,
  paste0("regionalizacao_acoes_", 2022:2025, ".xlsx"),
  "tabela_teste_estatistico_2025.xlsx",
  "df_integrado_2025.xlsx",
  "df_ciclo_2022_2025.xlsx"
)

paths_all <- file.path(pasta_saida, arquivos_esperados)
ok <- file.exists(paths_all)

df_chk <- tibble::tibble(
  arquivo = arquivos_esperados,
  existe = if_else(ok, "OK", "FALTANDO")
)

kbl_latex(df_chk, caption = "Checklist de arquivos esperados em `resultados/`") |> print()

if (any(!ok)) {
  cat("\n\\textbf{Atenção:} há arquivos faltando. Rode/\"Knit\" o `IDRGP_2025.Rmd` para gerar tudo.\n\n")
}
```

# Resultados principais (mapas e gráficos)

```{r caminhos_arquivos_pdf}
pasta_saida <- params$pasta_saida
if (!dir.exists(pasta_saida)) dir.create(pasta_saida)

pngs_esperados <- c(
  "mapa1_idrgp_2022.png",
  "mapa2_idrgp_2023.png",
  "mapa3_idrgp_2024.png",
  "mapa4_idrgp_2025.png",
  "mapa5_idrgp_agregado_2022_2025.png",
  "grafico1_idrgp_2025_pct.png",
  "grafico2_idrgp_agregado_pct.png",
  "grafico3_idrgp_2025_reais.png",
  "grafico4_serie_2022_2025.png"
)

paths_png <- file.path(pasta_saida, pngs_esperados)
```

## Mapas (visão territorial)

Os mapas mostram cada subprefeitura classificada em 3 grupos:

- **Acima do IDRGP Alvo:** recebeu mais do que o esperado.
- **Dentro do IDRGP Alvo:** ficou dentro do intervalo considerado “normal”.
- **Abaixo do IDRGP Alvo:** recebeu menos do que o esperado.

Os mapas abaixo foram exportados pelo processamento (arquivo `IDRGP_2025.Rmd`) e inseridos no PDF sem reprocessar os dados.

```{r mapas_pdf, fig.cap="Mapas do IDRGP por ano e no ciclo 2022–2025.", fig.pos='H', fig.show='hold'}
tem_todos <- all(file.exists(paths_png[1:5]))
if (tem_todos) {
  knitr::include_graphics(paths_png[1:5])
} else {
  cat("Ainda não encontrei todos os mapas em `resultados/`.\n",
      "Gere o HTML primeiro (Knit no `IDRGP_2025.Rmd`) para criar os PNGs.\n")
}
```

## Gráficos (visão comparativa)

Os gráficos ajudam a comparar:

- **Alvo vs Real** em percentual
- **Valores executados** em reais (R$)
- **Evolução 2022–2025**

Assim como os mapas, estes gráficos são os PNGs já exportados para `resultados/` e apenas incorporados aqui para padronização e leitura.

```{r graficos_pdf, fig.cap="Gráficos do IDRGP (percentual, valores absolutos e série histórica).", fig.pos='H', fig.show='hold'}
tem_todos <- all(file.exists(paths_png[6:9]))
if (tem_todos) {
  knitr::include_graphics(paths_png[6:9])
} else {
  cat("Ainda não encontrei todos os gráficos em `resultados/`.\n",
      "Gere o HTML primeiro (Knit no `IDRGP_2025.Rmd`) para criar os PNGs.\n")
}
```

# Regionalização das ações (explicação simples)

Nem todo gasto vem “marcado” com uma subprefeitura. Quando o gasto está marcado, chamamos de **regionalizado**.

- Se um gasto **não** está regionalizado, ele entra como “sem território” e não ajuda a comparar subprefeituras.
- Por isso, o relatório também mostra o quanto do orçamento de cada ano está regionalizado.

Nesta seção, o relatório apresenta (i) um resumo do quanto do orçamento do ano é regionalizado e (ii) uma lista das ações mais regionalizadas (por valor), para dar contexto sobre a qualidade territorial da base.

```{r regionalizacao_tabelas}
arquivos_reg <- file.path(pasta_saida, paste0("regionalizacao_acoes_", 2022:2025, ".xlsx"))
if (all(file.exists(arquivos_reg))) {
  cat("Foram geradas planilhas com todas as ações por ano:\n\n")
  for (p in arquivos_reg) cat("- ", p, "\n", sep = "")
} else {
  cat("As planilhas de regionalização por ano ainda não existem em `resultados/`.\n",
      "Elas são geradas quando você roda o `IDRGP_2025.Rmd`.\n")
}
```

## Regionalização — resumo e TOP 15 por ano (tabelas)

```{r regionalizacao_tabelas_pdf, results='asis'}
arquivos_reg <- file.path(pasta_saida, paste0("regionalizacao_acoes_", 2022:2025, ".xlsx"))

if (all(file.exists(arquivos_reg))) {
  for (i in seq_along(arquivos_reg)) {
    ano <- 2021 + i
    df_ano <- readxl::read_xlsx(arquivos_reg[i])

    resumo_ano <- df_ano |>
      summarise(
        `N ações` = dplyr::n(),
        `Valor total` = sum(valor_total, na.rm = TRUE),
        `Valor regionalizado` = sum(valor_regionalizado, na.rm = TRUE),
        `% regionalizado` = if_else(sum(valor_total, na.rm = TRUE) > 0,
                                   sum(valor_regionalizado, na.rm = TRUE) / sum(valor_total, na.rm = TRUE),
                                   NA_real_)
      ) |>
      mutate(
        `Valor total` = label_number(big.mark=".", decimal.mark=",", prefix="R$ ")(`Valor total`),
        `Valor regionalizado` = label_number(big.mark=".", decimal.mark=",", prefix="R$ ")(`Valor regionalizado`),
        `% regionalizado` = label_percent(accuracy = 0.1)(`% regionalizado`)
      )

    kbl_latex(resumo_ano, caption = paste0("Regionalização por ação — resumo do ano ", ano)) |> print()

    top15 <- df_ano |>
      filter(!is.na(perc_regionalizado)) |>
      arrange(desc(perc_regionalizado), desc(valor_total)) |>
      slice_head(n = 15) |>
      transmute(
        `Projeto/atividade` = descricao_proj_ativ,
        `Valor total` = label_number(big.mark=".", decimal.mark=",", prefix="R$ ")(valor_total),
        `% regionalizado` = label_percent(accuracy = 0.1)(perc_regionalizado),
        `N subpref (regionalizado)` = n_subpref
      )

    kbl_latex(top15, caption = paste0("Top 15 ações com maior regionalização (por valor) — ", ano)) |> print()

    if (i < length(arquivos_reg)) cat("\n\\newpage\n\n")
  }
} else {
  cat("Não encontrei as planilhas `regionalizacao_acoes_*.xlsx` em `resultados/`.\n")
}
```

## Resumo de regionalização (por ano)

```{r resumo_regionalizacao_pdf}
arquivos_reg <- file.path(pasta_saida, paste0("regionalizacao_acoes_", 2022:2025, ".xlsx"))

if (all(file.exists(arquivos_reg))) {
  df_reg <- purrr::map2_dfr(arquivos_reg, 2022:2025, \(p, ano) {
    readxl::read_xlsx(p) |>
      mutate(ano = as.integer(ano))
  })

  resumo_reg <- df_reg |>
    group_by(ano) |>
    summarise(
      valor_total = sum(valor_total, na.rm = TRUE),
      valor_regionalizado = sum(valor_regionalizado, na.rm = TRUE),
      perc_regionalizado = if_else(valor_total > 0, valor_regionalizado / valor_total, NA_real_),
      .groups = "drop"
    ) |>
    mutate(
      valor_total = label_number(big.mark=".", decimal.mark=",", prefix="R$ ")(valor_total),
      valor_regionalizado = label_number(big.mark=".", decimal.mark=",", prefix="R$ ")(valor_regionalizado),
      perc_regionalizado = label_percent(accuracy = 0.1)(perc_regionalizado)
    )

  kbl_latex(resumo_reg, caption = "Regionalização do orçamento (por valor) — resumo por ano") |> print()
} else {
  cat("Não encontrei as planilhas `regionalizacao_acoes_*.xlsx` em `resultados/`.\n")
}
```

## Ações com maior regionalização (Top 15 por ano)

```{r top_regionalizacao_pdf}
arquivos_reg <- file.path(pasta_saida, paste0("regionalizacao_acoes_", 2022:2025, ".xlsx"))

if (all(file.exists(arquivos_reg))) {
  for (i in seq_along(arquivos_reg)) {
    ano <- 2021 + i
    df_ano <- readxl::read_xlsx(arquivos_reg[i])

    top15 <- df_ano |>
      filter(!is.na(perc_regionalizado)) |>
      arrange(desc(perc_regionalizado), desc(valor_total)) |>
      slice_head(n = 15) |>
      transmute(
        `Projeto/atividade` = descricao_proj_ativ,
        `Valor total` = label_number(big.mark=".", decimal.mark=",", prefix="R$ ")(valor_total),
        `% regionalizado` = label_percent(accuracy = 0.1)(perc_regionalizado),
        `N subpref (regionalizado)` = n_subpref
      )

    kbl_latex(top15, caption = paste0("Top 15 ações com maior regionalização (por valor) — ", ano)) |> print()
    if (i < length(arquivos_reg)) cat("\n\\newpage\n")
  }
} else {
  cat("Não encontrei as planilhas `regionalizacao_acoes_*.xlsx` em `resultados/`.\n")
}
```

# Testes estatísticos (o que significa, sem “matematiquês”)

O relatório usa testes estatísticos para evitar conclusões apressadas.

- Primeiro ele checa se as diferenças (Real – Alvo) parecem seguir um padrão “normal” (Teste KS).
- Depois escolhe automaticamente um teste:
  - **t pareado** (quando a distribuição é mais “normal”)
  - **Wilcoxon pareado** (quando não é)

Com isso, ele calcula um **intervalo de confiança (95%)**:

- Se a diferença de uma subprefeitura fica **abaixo** do intervalo: “Abaixo do alvo”.
- Se fica **acima**: “Acima do alvo”.
- Se fica **dentro**: “Dentro do alvo”.

# Capítulo 7 — Verificação da qualidade (tabelas)

Esta seção consolida, em tabelas, a checagem de consistência do **IDRGP Alvo** (se soma 100% e se cobre as 32 subprefeituras).

```{r cap7_qualidade, results='asis'}
arq_int <- file.path(pasta_saida, "df_integrado_2025.xlsx")

if (file.exists(arq_int)) {
  df_int <- readxl::read_xlsx(arq_int) |>
    mutate(
      idrgp_alvo = as.numeric(idrgp_alvo),
      idrgp_real = as.numeric(idrgp_real),
      idrgp_diferenca = as.numeric(idrgp_diferenca)
    )

  df_alvo <- df_int |>
    distinct(subprefeitura, idrgp_alvo) |>
    arrange(desc(idrgp_alvo))

  soma <- sum(df_alvo$idrgp_alvo, na.rm = TRUE)
  n_sp <- n_distinct(df_alvo$subprefeitura)

  resumo <- tibble::tibble(
    Indicador = c("Soma do IDRGP Alvo", "N subprefeituras (alvo)"),
    Valor = c(round(soma, 6), n_sp)
  )

  kbl_latex(resumo, caption = "Checagem rápida — IDRGP Alvo (2025)") |> print()
  kbl_latex(
    df_alvo |>
      mutate(idrgp_alvo = label_percent(accuracy = 0.01)(idrgp_alvo)) |>
      rename(Subprefeitura = subprefeitura, `IDRGP Alvo` = idrgp_alvo),
    caption = "IDRGP Alvo por subprefeitura (2025)"
  ) |> print()
} else {
  cat("Não encontrei `df_integrado_2025.xlsx` em `resultados/`.\n")
}
```

## IDRGP Alvo 2025 (baseado no IVU 2024)

Esta tabela é a “planilha-base” do relatório: ela transforma o **IVU** em uma distribuição proporcional (soma 100%) indicando quanto cada subprefeitura **deveria** receber, em termos relativos, para fins de comparação com o gasto executado.

```{r idrgp_alvo_pdf, results='asis'}
arq_ivu <- file.path("dados", "ivu_subprefeituras_2025.xlsx")

if (file.exists(arq_ivu)) {
  df_ivu <- readxl::read_xlsx(arq_ivu) |>
    janitor::clean_names()

  # tenta localizar as colunas esperadas (robusto a pequenas variações)
  nm <- names(df_ivu)
  col_nome <- nm[which(grepl("nome_subpref|subpref", nm))[1]]
  col_ivu  <- nm[which(grepl("ivu_geral|ivu", nm))[1]]

  if (any(is.na(c(col_nome, col_ivu)))) {
    cat("Não consegui identificar as colunas de subprefeitura e IVU em `", arq_ivu, "`.\n", sep = "")
  } else {
    df_idrgp_alvo <- df_ivu |>
      transmute(
        subprefeitura = as.character(.data[[col_nome]]),
        ivu_geral = suppressWarnings(as.numeric(.data[[col_ivu]]))
      ) |>
      mutate(
        subprefeitura = str_replace_all(subprefeitura, "^Subprefeitura de ", ""),
        subprefeitura = str_replace_all(subprefeitura, "^Subprefeitura ", ""),
        subprefeitura = case_when(
          subprefeitura == "São Miguel" ~ "São Miguel Paulista",
          subprefeitura == "Perus"      ~ "Perus/Anhanguera",
          subprefeitura == "Itaim"      ~ "Itaim Paulista",
          TRUE ~ subprefeitura
        ),
        subprefeitura = str_squish(subprefeitura),
        idrgp_alvo = ivu_geral / sum(ivu_geral, na.rm = TRUE)
      ) |>
      select(subprefeitura, idrgp_alvo) |>
      arrange(desc(idrgp_alvo)) |>
      mutate(idrgp_alvo = label_percent(accuracy = 0.01)(idrgp_alvo))

    kbl_latex(
      df_idrgp_alvo |>
        rename(Subprefeitura = subprefeitura, `IDRGP Alvo` = idrgp_alvo),
      caption = "IDRGP Alvo 2025 (baseado no IVU 2024)"
    ) |> print()
  }
} else {
  cat("Não encontrei `dados/ivu_subprefeituras_2025.xlsx`.\n")
}
```

## Resultados estatísticos (2025)

Aqui é apresentada a “decisão automática” de método (t pareado ou Wilcoxon), o resultado do teste de normalidade (KS) e o intervalo de confiança (IC 95%) usado para classificar as subprefeituras no mapa/diagnóstico de 2025.

```{r estatisticas_2025_pdf}
arq_est <- file.path(pasta_saida, "tabela_teste_estatistico_2025.xlsx")
if (file.exists(arq_est)) {
  est <- readxl::read_xlsx(arq_est)
  est_fmt <- est |>
    transmute(
      `Método` = toupper(metodo),
      `p-valor` = formatC(p_valor, format = "e", digits = 2),
      `Estimativa central` = round(estimativa_central, 6),
      `IC 95% (inf)` = round(ic_inferior_95pct, 6),
      `IC 95% (sup)` = round(ic_superior_95pct, 6),
      `KS D` = round(ks_D, 4),
      `KS p` = formatC(ks_p, format = "e", digits = 2),
      `N subpref` = n
    )
  kbl_latex(est_fmt, caption = "Teste estatístico do IDRGP (2025)") |> print()
} else {
  cat("Não encontrei `tabela_teste_estatistico_2025.xlsx` em `resultados/`.\n")
}
```

## Subprefeituras (2025): Alvo vs Real (resumo)

Para facilitar a leitura gerencial, este bloco resume as 10 subprefeituras com maior e menor diferença entre o **Real** e o **Alvo** em 2025 (sem expor o código, apenas o resultado).

```{r resumo_integrado_2025_pdf}
arq_int <- file.path(pasta_saida, "df_integrado_2025.xlsx")
if (file.exists(arq_int)) {
  df_int <- readxl::read_xlsx(arq_int)

  df_int2 <- df_int |>
    mutate(
      idrgp_alvo = as.numeric(idrgp_alvo),
      idrgp_real = as.numeric(idrgp_real),
      idrgp_diferenca = as.numeric(idrgp_diferenca),
      valor = as.numeric(valor),
      valor_previsto = as.numeric(valor_previsto)
    )

  top_acima <- df_int2 |>
    arrange(desc(idrgp_diferenca)) |>
    slice_head(n = 10) |>
    transmute(
      Subprefeitura = subprefeitura,
      `IDRGP alvo` = label_percent(accuracy = 0.1)(idrgp_alvo),
      `IDRGP real` = label_percent(accuracy = 0.1)(idrgp_real),
      `Diferença (real - alvo)` = label_percent(accuracy = 0.1)(idrgp_diferenca),
      `Status (IC 95%)` = status_estatistico
    )

  top_abaixo <- df_int2 |>
    arrange(idrgp_diferenca) |>
    slice_head(n = 10) |>
    transmute(
      Subprefeitura = subprefeitura,
      `IDRGP alvo` = label_percent(accuracy = 0.1)(idrgp_alvo),
      `IDRGP real` = label_percent(accuracy = 0.1)(idrgp_real),
      `Diferença (real - alvo)` = label_percent(accuracy = 0.1)(idrgp_diferenca),
      `Status (IC 95%)` = status_estatistico
    )

  kbl_latex(top_acima, caption = "Top 10 subprefeituras com maior (real - alvo) — 2025") |> print()
  cat("\n\\newpage\n")
  kbl_latex(top_abaixo, caption = "Top 10 subprefeituras com menor (real - alvo) — 2025") |> print()
} else {
  cat("Não encontrei `df_integrado_2025.xlsx` em `resultados/`.\n")
}
```

## Balanço do ciclo 2022–2025 (resumo)

Este bloco repete a lógica do resumo, mas no agregado 2022–2025 (ciclo do PPA), permitindo identificar padrões persistentes.

```{r resumo_ciclo_pdf}
arq_ciclo <- file.path(pasta_saida, "df_ciclo_2022_2025.xlsx")
if (file.exists(arq_ciclo)) {
  df_ciclo <- readxl::read_xlsx(arq_ciclo)
  df_ciclo2 <- df_ciclo |>
    mutate(
      idrgp_alvo = as.numeric(idrgp_alvo),
      idrgp_real_2022_a_2025 = as.numeric(idrgp_real_2022_a_2025),
      idrgp_diferenca_ciclo = as.numeric(idrgp_diferenca_ciclo),
      valor_2022_a_2025 = as.numeric(valor_2022_a_2025)
    )

  top_acima <- df_ciclo2 |>
    arrange(desc(idrgp_diferenca_ciclo)) |>
    slice_head(n = 10) |>
    transmute(
      Subprefeitura = subprefeitura,
      `IDRGP alvo` = label_percent(accuracy = 0.1)(idrgp_alvo),
      `IDRGP real (ciclo)` = label_percent(accuracy = 0.1)(idrgp_real_2022_a_2025),
      `Diferença (real - alvo)` = label_percent(accuracy = 0.1)(idrgp_diferenca_ciclo),
      `Status (±30%)` = status_ciclo
    )

  top_abaixo <- df_ciclo2 |>
    arrange(idrgp_diferenca_ciclo) |>
    slice_head(n = 10) |>
    transmute(
      Subprefeitura = subprefeitura,
      `IDRGP alvo` = label_percent(accuracy = 0.1)(idrgp_alvo),
      `IDRGP real (ciclo)` = label_percent(accuracy = 0.1)(idrgp_real_2022_a_2025),
      `Diferença (real - alvo)` = label_percent(accuracy = 0.1)(idrgp_diferenca_ciclo),
      `Status (±30%)` = status_ciclo
    )

  kbl_latex(top_acima, caption = "Top 10 subprefeituras com maior (real - alvo) — ciclo 2022–2025") |> print()
  cat("\n\\newpage\n")
  kbl_latex(top_abaixo, caption = "Top 10 subprefeituras com menor (real - alvo) — ciclo 2022–2025") |> print()
} else {
  cat("Não encontrei `df_ciclo_2022_2025.xlsx` em `resultados/`.\n")
}
```

# Como gerar este PDF (passo a passo)

1) Abra o projeto no **RStudio**.
2) Rode/“Knit” o arquivo `IDRGP_2025.Rmd` (isso cria os resultados em `resultados/`).
3) Instale o suporte a PDF (se necessário): caso o seu RStudio acuse falta de LaTeX, instale `tinytex` e rode `tinytex::install_tinytex()` uma vez.

4) Agora clique em **Knit** neste arquivo: `RELATORIO_IDRGP_PDF.Rmd`.

# Apêndice — Código completo (opcional)

Este apêndice é útil para auditoria/transparência, mas tende a deixar o PDF pesado.
Para ativar, altere `params$incluir_codigo: true` no YAML.

```{r codigo_completo, results='asis', eval=isTRUE(params$incluir_codigo)}
arquivo_codigo <- "IDRGP_2025.Rmd"
if (file.exists(arquivo_codigo)) {
  linhas <- readLines(arquivo_codigo, warn = FALSE)
  # Para não quebrar o PDF, removemos o YAML inicial e mostramos o resto como texto.
  i_inicio <- which(trimws(linhas) == "---")
  if (length(i_inicio) >= 2) {
    linhas <- linhas[(i_inicio[2] + 1):length(linhas)]
  }
  cat("```text\n")
  cat(paste(linhas, collapse = "\n"))
  cat("\n```\n")
} else {
  cat("Não encontrei `IDRGP_2025.Rmd` na pasta atual.\n")
}
```
