---
title: "IDRGP 2025 - Execução Orçamentária Regionalizável dos Gastos Públicos (Ciclo PPA 2022-2025)"
author: "CPMA/SIME/SEPLAN/PMSP"
date: "`r Sys.Date()`"
output:
  html_document:
    toc: true
    toc_float: true
    toc_depth: 3
    number_sections: true
    theme: flatly
    highlight: tango
    code_folding: show
    df_print: paged
---

# 1. Apresentação do Projeto

O **Índice de Distribuição Regional do Gasto Público (IDRGP)** é uma ferramenta de monitoramento da equidade territorial no orçamento municipal. Ele compara o percentual do orçamento gasto em uma subprefeitura (IDRGP Real) com uma meta ideal (IDRGP Alvo), baseada no Índice de Vulnerabilidade Urbana (IVU).

O objetivo deste documento é fornecer uma análise **reprodutível** e **transparente** da execução orçamentária territorializada no município de São Paulo, abrangendo o ciclo do Plano Plurianual (PPA) de 2022 a 2025.

# 2. Objetivos da Análise

Este script processa os dados brutos de execução orçamentária e gera produtos analíticos:
1. Gráficos comparativos de metas vs. execução (percentual e absoluto).
2. Evolução histórica do investimento (2022 a 2025).
3. Mapas temáticos e de localização por subprefeitura.
4. Tabelas de dados abertos consolidadas.

# 3. Pacotes Necessários

Para garantir a reprodutibilidade, este bloco carrega os pacotes essenciais. Utilizamos o pacote `here` para garantir que todos os caminhos de arquivos funcionem independentemente de onde o repositório seja clonado.

```{r setup, message=FALSE, warning=FALSE}
# Lista de pacotes necessários para a análise
pacotes <- c("tidyverse", "readxl", "writexl", "openxlsx", "janitor", "sf", 
             "ggplot2", "scales", "stringi", "stringr", "DT", "knitr", "here", "ggspatial")

# Verifica se os pacotes estão instalados; caso não, tenta instalá-los.
# install.packages(setdiff(pacotes, rownames(installed.packages())))

# Carrega todos os pacotes
lapply(pacotes, library, character.only = TRUE)

# Cria as pastas de saída dinamicamente usando caminhos relativos
pasta_dados <- here::here("dados")
pasta_saida <- here::here("resultados", "Produtos_Cesta_2026")

dir.create(file.path(pasta_saida, "graficos"), recursive = TRUE, showWarnings = FALSE)
dir.create(file.path(pasta_saida, "tabelas"), recursive = TRUE, showWarnings = FALSE)
dir.create(file.path(pasta_saida, "mapas"), recursive = TRUE, showWarnings = FALSE)
dir.create(file.path(pasta_saida, "mapas_subprefeituras"), recursive = TRUE, showWarnings = FALSE)

# Definimos o marco financeiro do PPA (5 bilhões)
MARCO_PPA <- 5e9
```

# 4. Estrutura dos Dados e Funções de Limpeza

Antes de iniciar, definimos algumas funções e tabelas de referência para padronizar os nomes das subprefeituras. Isso garante que bases diferentes "conversem" entre si sem problemas de acentuação ou espaços.

```{r padronizacao}
# Tabela de correspondência com as siglas oficiais de cada subprefeitura
tabela_siglas <- tibble::tribble(
  ~subprefeitura, ~sigla,
  "Subprefeitura Aricanduva/Formosa/Carrão", "AF",
  "Subprefeitura Butantã", "BT",
  "Subprefeitura Campo Limpo", "CL",
  "Subprefeitura Capela do Socorro", "CS",
  "Subprefeitura Casa Verde/Cachoeirinha", "CV",
  "Subprefeitura Cidade Ademar", "AD",
  "Subprefeitura Cidade Tiradentes", "CT",
  "Subprefeitura de Guaianases", "GU",
  "Subprefeitura Ermelino Matarazzo", "EM",
  "Subprefeitura Freguesia/Brasilândia", "FO",
  "Subprefeitura Ipiranga", "IP",
  "Subprefeitura Itaim Paulista", "IT",
  "Subprefeitura Itaquera", "IQ",
  "Subprefeitura Jabaquara", "JA",
  "Subprefeitura Jaçanã/Tremembé", "JT",
  "Subprefeitura Lapa", "LA",
  "Subprefeitura M'Boi Mirim", "MB",
  "Subprefeitura Mooca", "MO",
  "Subprefeitura Parelheiros", "PA",
  "Subprefeitura Penha", "PE",
  "Subprefeitura Perus/Anhanguera", "PR",
  "Subprefeitura Pinheiros", "PI",
  "Subprefeitura Pirituba/Jaraguá", "PJ",
  "Subprefeitura Santana/Tucuruvi", "ST",
  "Subprefeitura Santo Amaro", "SA",
  "Subprefeitura São Mateus", "SM",
  "Subprefeitura São Miguel Paulista", "MP",
  "Subprefeitura Sapopemba", "SB",
  "Subprefeitura Sé", "SE",
  "Subprefeitura de Vila Prudente", "VP",
  "Subprefeitura Vila Maria/Vila Guilherme", "MG",
  "Subprefeitura Vila Mariana", "VM"
)

# Função para normalizar strings (remove acentos, espaços extras, padroniza)
norm_name <- function(x) {
  x <- as.character(x)
  x[is.na(x)] <- ""
  x <- stringi::stri_trans_general(x, "Latin-ASCII") # Remove acentos
  x <- stringr::str_to_lower(x) # Letras minúsculas
  x <- stringr::str_squish(x) # Remove espaços extras
  x <- stringr::str_replace_all(x, "^subprefeitura\\s+(de\\s+)?", "") # Tira a palavra "subprefeitura"
  x <- stringr::str_replace_all(x, "[^a-z0-9]+", "") # Mantém só letras e números
  x <- dplyr::case_when(
    x %in% c("saomiguel", "saomiguelpaulista") ~ "saomiguelpaulista",
    x %in% c("itaim", "itaimpaulista") ~ "itaimpaulista",
    x %in% c("perus", "anhanguera", "perusanhanguera") ~ "perusanhanguera",
    x %in% c("mboimirim", "mboimirim") ~ "mboimirim",
    TRUE ~ x
  )
  return(x)
}

# Criamos uma chave (join_key) para facilitar o cruzamento de bases posteriormente
tabela_siglas <- tabela_siglas |> mutate(join_key = norm_name(subprefeitura))

# Tema padrão para os gráficos do projeto
tema_idrgp <- theme_minimal(base_size = 11) +
  theme(
    plot.title = element_text(face = "bold", size = 13, color = "#1a1a2e"),
    plot.subtitle = element_text(size = 10, color = "#666666"),
    plot.caption = element_text(size = 8, color = "#999999", hjust = 1),
    legend.position = "bottom",
    plot.background = element_rect(fill = "white", color = NA)
  )
theme_set(tema_idrgp)
cores_status <- c("Abaixo do IDRGP Alvo" = "#d97a0f", "Dentro do IDRGP Alvo" = "#0ea1cf", "Acima do IDRGP Alvo" = "#1A1442")
```

# 5. Importação das Bases

Neste projeto, utilizamos exclusivamente as bases disponibilizadas na pasta `dados/`. A base principal (`base_resumida_ppa_idrgp.xlsx`) já contempla apenas as ações validadas pela metodologia, garantindo total isolamento de servidores externos.

```{r importacao, message=FALSE, warning=FALSE}
# 1. Carrega a base de execução orçamentária já resumida
# O comando clean_names() do pacote janitor converte as colunas para o formato snake_case sem espaços.
dados_brutos_raw <- read_excel(file.path(pasta_dados, "base_resumida_ppa_idrgp.xlsx")) |> clean_names()

# 2. Carrega os dados do IVU (Índice de Vulnerabilidade Urbana) - nossa referência para o "Alvo"
ivu_raw <- read_excel(file.path(pasta_dados, "ivu_subprefeituras_2025.xlsx")) |> clean_names()

# Tratamos a base do IVU renomeando colunas e criando a chave padronizada (join_key)
ivu_df <- ivu_raw |>
  transmute(
    subprefeitura = nome_subpref,
    ivu = as.numeric(indice_ivu) # Asseguramos que o campo IVU será numérico
  ) |>
  mutate(join_key = norm_name(subprefeitura))

# 3. Carrega os mapas espaciais (Shapefiles) de subprefeituras e distritos
sf_sp <- st_read(file.path(pasta_dados, "subprefeitura_v2.shp"), quiet = TRUE) |> clean_names()

# Buscamos de forma automatizada o nome da coluna das subprefeituras no shapefile
col_nome <- intersect(names(sf_sp), c("sp_nome", "nm_subpref", "subprefei", "nome"))[1]
sf_sp <- sf_sp |> rename(sp_nome = all_of(col_nome)) |> mutate(join_key = norm_name(sp_nome))

distritos_sf <- st_read(file.path(pasta_dados, "distrito_municipal_v2.shp"), quiet = TRUE) |> clean_names()
```

# 6. Tratamento dos Dados

Aqui formatamos as colunas e garantimos que os dados orçamentários cruzem perfeitamente com a nossa tabela de siglas oficial.

```{r tratamento}
# Convertendo tipos para não haver erros matemáticos, e cruzando com as siglas
dados_base <- dados_brutos_raw |>
  transmute(
    chave = as.character(chave),
    ano_empenho = as.integer(ano_empenho),
    codigo_proj_ativ = str_trim(as.character(codigo_proj_ativ)),
    descricao_proj_ativ = str_squish(as.character(descricao_proj_ativ)),
    subprefeitura_original = str_squish(as.character(subprefeitura)),
    valor = as.numeric(valor),
    join_key = norm_name(subprefeitura) # Padroniza para cruzamento
  ) |>
  inner_join(tabela_siglas, by = "join_key") # Junta com as siglas para garantir nomes corretos
```

# 7. Construção dos Indicadores

Para calcular o IDRGP (Índice de Distribuição Regional do Gasto Público), agrupamos os valores em dois momentos: no ano de referência (2025) e o acumulado do ciclo (2022-2025).

A lógica matemática do IDRGP é:
* **IDRGP Real (%)**: Gastos efetivados na Subprefeitura / Total Gasto na Cidade.
* **IDRGP Alvo (%)**: Proporção do IVU da Subprefeitura / Somatória do IVU da Cidade.

Se o IDRGP Real for substancialmente menor que o IDRGP Alvo, entendemos que o gasto daquela região ficou abaixo da meta de vulnerabilidade estipulada.

```{r indicadores, message=FALSE, warning=FALSE}
# --- 1. Agregações para 2025 ---
df_idrgp_2025 <- dados_base |>
  filter(ano_empenho == 2025) |>
  group_by(subprefeitura, sigla, join_key) |>
  summarise(valor_executado = sum(valor, na.rm = TRUE), .groups = "drop") |>
  mutate(total_municipio = sum(valor_executado, na.rm = TRUE)) |>
  left_join(ivu_df |> select(join_key, ivu), by = "join_key") |>
  mutate(
    idrgp_alvo = ivu / sum(ivu, na.rm = TRUE),
    idrgp_real = valor_executado / total_municipio,
    diferenca = idrgp_real - idrgp_alvo,
    valor_previsto = idrgp_alvo * total_municipio,
    status_valor = if_else(valor_executado >= valor_previsto, "Valor previsto (R$) superado", "Valor previsto (R$) não atingido")
  )

# Calculamos o Teste de Kolmogorov-Smirnov e criamos um Intervalo de Confiança para 2025
# Isto ajuda a categorizar as subprefeituras de modo estatisticamente robusto.
teste_ks_25 <- ks.test(scale(df_idrgp_2025$diferenca)[,1], "pnorm")
if (teste_ks_25$p.value <= 0.05) {
  teste_25 <- wilcox.test(df_idrgp_2025$idrgp_real, df_idrgp_2025$idrgp_alvo, paired = TRUE, conf.int = TRUE)
} else {
  teste_25 <- t.test(df_idrgp_2025$idrgp_real, df_idrgp_2025$idrgp_alvo, paired = TRUE)
}

ic_inf_25 <- teste_25$conf.int[1]
ic_sup_25 <- teste_25$conf.int[2]

# Categorizamos o status da subprefeitura baseados no IC.
df_idrgp_2025 <- df_idrgp_2025 |>
  mutate(
    status_estatistico = case_when(
      diferenca < ic_inf_25 ~ "Abaixo do IDRGP Alvo",
      diferenca > ic_sup_25 ~ "Acima do IDRGP Alvo",
      TRUE ~ "Dentro do IDRGP Alvo"
    ),
    status_estatistico = factor(status_estatistico, levels = names(cores_status))
  )

# --- 2. Agregações para o Ciclo todo (2022-2025) ---
df_ciclo <- dados_base |>
  group_by(subprefeitura, sigla, join_key) |>
  summarise(valor_acumulado = sum(valor, na.rm = TRUE), .groups = "drop") |>
  mutate(total_municipio = sum(valor_acumulado, na.rm = TRUE)) |>
  left_join(ivu_df |> select(join_key, ivu), by = "join_key") |>
  mutate(
    idrgp_alvo = ivu / sum(ivu, na.rm = TRUE),
    idrgp_real_ciclo = valor_acumulado / total_municipio,
    diferenca_ciclo = idrgp_real_ciclo - idrgp_alvo
  )
```

# 8. Análises Territoriais (Série Histórica)

Nesta etapa, preparamos o agregado "ano a ano" (long format) para entender se houve melhoria ou piora dos gastos nas subprefeituras ao longo dos últimos 4 anos do ciclo.

```{r serie_historica}
# Agrupamos por Ano + Subprefeitura
df_longo <- dados_base |>
  group_by(ano_empenho, subprefeitura, sigla, join_key) |>
  summarise(valor_ano = sum(valor, na.rm = TRUE), .groups = "drop") |>
  left_join(ivu_df |> select(join_key, ivu), by = "join_key") |>
  mutate(
    idrgp_alvo = ivu / sum(ivu, na.rm = TRUE),
    # A ordem dos níveis é importante para como os dados serão empilhados (stacked) no gráfico
    ano_empenho = factor(ano_empenho, levels = c("2025", "2024", "2023", "2022")) 
  )
```

# 9. Visualizações e Mapas

Aqui geramos os painéis que servirão de evidência (gráficos e mapas). Utilizamos bibliotecas focadas na elaboração de publicações institucionais.

```{r graficos, message=FALSE, warning=FALSE}
caption_base <- "Fonte: SF-PMSP | Elaboração: PMSP (IDRGP)"

# --- PRODUTO 1: Gráfico G1 (Alvo vs Real em %) ---
grafico_g1 <- ggplot(df_idrgp_2025, aes(y = reorder(str_remove(subprefeitura, "Subprefeitura( de)? "), idrgp_alvo))) +
  geom_col(aes(x = idrgp_real, fill = status_estatistico), width = 0.65, alpha = 0.9) +
  geom_point(aes(x = idrgp_alvo, shape = "IDRGP Alvo"), color = "#c0392b", size = 3) +
  scale_fill_manual(values = cores_status, name = "Status:") +
  scale_shape_manual(values = c("IDRGP Alvo" = 18), name = "") +
  scale_x_continuous(labels = scales::label_percent(accuracy = 0.1)) +
  labs(title = "IDRGP 2025 — Distribuição Percentual do Gasto",
       subtitle = "IDRGP Real (barras) e IDRGP Alvo (losango)", x = "IDRGP (%)", y = NULL, caption = caption_base)

ggsave(file.path(pasta_saida, "graficos", "Produto1_idrgp_alvo_vs_real_pct.png"), grafico_g1, width = 10, height = 12, dpi = 300, bg="white")

# --- PRODUTO 2: Gráfico G3 (Valores Absolutos R$) ---
grafico_g3 <- ggplot(df_idrgp_2025, aes(y = reorder(str_remove(subprefeitura, "Subprefeitura( de)? "), idrgp_alvo))) +
  geom_col(aes(x = valor_executado, fill = status_valor), width = 0.65, alpha = 0.9) +
  geom_point(aes(x = valor_previsto, shape = "Valor Previsto (R$)"), color = "#c0392b", size = 3) +
  scale_fill_manual(values = c("Valor previsto (R$) superado" = "#1A1442", "Valor previsto (R$) não atingido" = "#d97a0f"), name = "Status:") +
  scale_shape_manual(values = c("Valor Previsto (R$)" = 18), name = "") +
  scale_x_continuous(labels = scales::label_number(prefix = "R$ ", scale_cut = scales::cut_short_scale(), decimal.mark = ",")) +
  labs(title = "IDRGP 2025 — Valor Previsto e Executado (R$)", x = "Valor (R$)", y = NULL, caption = caption_base)

ggsave(file.path(pasta_saida, "graficos", "Produto2_valores_absolutos.png"), grafico_g3, width = 10, height = 12, dpi = 300, bg="white")

# --- PRODUTO 3: Gráfico G4 (Série Histórica) ---
grafico_g4 <- ggplot(df_longo, aes(y = reorder(str_remove(subprefeitura, "Subprefeitura( de)? "), idrgp_alvo), x = valor_ano, fill = ano_empenho)) +
  geom_col(width = 0.65, alpha = 0.9, position = position_stack(reverse = FALSE)) +
  geom_point(data = df_ciclo, aes(y = str_remove(subprefeitura, "Subprefeitura( de)? "), x = idrgp_alvo * MARCO_PPA, shape = "Valor Previsto Ciclo (R$ 5B)"), 
             shape = 23, fill = "white", color = "#c0392b", size = 3.2, inherit.aes = FALSE) +
  scale_fill_manual(values = c("2025" = "#9BD7EA", "2024" = "#4CB7D8", "2023" = "#1F78B4", "2022" = "#0B3C6D"), name = "Ano") +
  scale_x_continuous(labels = scales::label_number(prefix = "R$ ", scale_cut = scales::cut_short_scale(), decimal.mark = ",")) +
  labs(title = "IDRGP 2022–2025 — Evolução do Gasto Real (R$)", subtitle = "Barras empilhadas por ano. Losango mostra proporção dos R$ 5 Bilhões.", x = "Valor Acumulado (R$)", y = NULL, caption = caption_base)

ggsave(file.path(pasta_saida, "graficos", "Produto3_serie_historica.png"), grafico_g4, width = 14, height = 12, dpi = 300, bg="white")
```

```{r mapas, message=FALSE, warning=FALSE}
# --- PRODUTO 4: Mapa Coroplético (Balanço do PPA em Quartis) ---
# Juntamos os dados com o arquivo espacial das subprefeituras
df_ciclo <- df_ciclo |>
  mutate(percentual_ciclo = (valor_acumulado / total_municipio) * 100)

breaks_pct <- quantile(df_ciclo$percentual_ciclo, probs = seq(0, 1, by = 0.25), na.rm = TRUE)
labels_quartis <- c("1º Quartil", "2º Quartil", "3º Quartil", "4º Quartil")
df_ciclo$cat_balanco <- cut(df_ciclo$percentual_ciclo, breaks = breaks_pct, include.lowest = TRUE, labels = labels_quartis)

sf_balanco <- sf_sp |> left_join(df_ciclo, by = "join_key")

mapa_balanco <- ggplot(sf_balanco) +
  geom_sf(aes(fill = cat_balanco), color = "white", linewidth = 0.5) +
  scale_fill_manual(values = c("#9BD7EA", "#4CB7D8", "#1F78B4", "#0B3C6D"), name = "Participação no\nciclo (%)") +
  geom_sf_text(aes(label = sigla), size = 3, color = "gray10", fontface = "bold") +
  labs(title = "Distribuição Territorial Relativa (2022–2025)", caption = caption_base) +
  theme_void()

ggsave(file.path(pasta_saida, "mapas", "Produto4_mapa_coropletico_balanco_ppa.png"), mapa_balanco, width = 12, height = 10, dpi = 300, bg="white")

# --- PRODUTO 6: Mapas Individuais das Subprefeituras com Distritos ---
# Certifica que os mapas usam a mesma projeção espacial global (WGS84)
sf::sf_use_s2(FALSE)
subprefeitura_sf <- st_transform(st_make_valid(sf_balanco), 4326)
distritos_sf <- st_transform(st_make_valid(distritos_sf), 4326)

# Join espacial: Descobrir em qual subprefeitura cada distrito está baseado no centróide
distritos_cent <- st_centroid(distritos_sf)
cent_join <- st_join(distritos_cent, subprefeitura_sf |> select(subprefeitura), join = st_within)
distritos_sf$subprefeitura_geo <- cent_join$subprefeitura

bbox_sp <- st_bbox(subprefeitura_sf)

# Para identificar dinamicamente a coluna do nome do distrito:
col_distrito_nome <- intersect(names(distritos_sf), c("ds_nome", "nm_distrito", "ds_codigo", "nome"))[1]

# Geramos o mapa individual para cada subprefeitura
for (sp in unique(subprefeitura_sf$subprefeitura)) {
  # Filtramos as feições exclusivas da vez
  sub_ativa <- subprefeitura_sf |> filter(subprefeitura == sp)
  distritos_ativos <- distritos_sf |> filter(subprefeitura_geo == sp)
  
  # Capturamos a cor baseada no quartil do balanço (Produto 4)
  cor_sp <- switch(as.character(sub_ativa$cat_balanco),
                   "1º Quartil" = "#9BD7EA", "2º Quartil" = "#4CB7D8", "3º Quartil" = "#1F78B4", "4º Quartil" = "#0B3C6D", "#CCCCCC")
  
  p <- ggplot() +
    # Fundo do município
    geom_sf(data = subprefeitura_sf, fill = "#EAEAEA", color = "gray60") +
    # Contorno e destaque da subprefeitura
    geom_sf(data = sub_ativa, fill = cor_sp, color = "gray20", linewidth = 0.7) +
    # Divisões dos distritos internos (se encontrados via join geográfico)
    geom_sf(data = distritos_ativos, fill = NA, color = "gray20", linetype = "dashed") +
    # Nome dos distritos (se a coluna for identificada)
    { if(!is.na(col_distrito_nome)) geom_sf_text(data = distritos_ativos, aes(label = .data[[col_distrito_nome]]), size = 2) } +
    coord_sf(xlim = bbox_sp[c(1, 3)], ylim = bbox_sp[c(2, 4)], expand = TRUE) +
    ggspatial::annotation_scale(location = "br", width_hint = 0.3) +
    ggspatial::annotation_north_arrow(location = "br", which_north = "true", style = ggspatial::north_arrow_minimal()) +
    theme_void()
  
  nome_arq <- paste0("mapa_", janitor::make_clean_names(sp), ".png")
  ggsave(file.path(pasta_saida, "mapas_subprefeituras", nome_arq), p, width = 10, height = 8, dpi = 300, bg="white")
}
sf::sf_use_s2(TRUE)
```

# 10. Exportação dos Produtos Finais (Tabelas Abertas)

Abaixo consolidamos as tabelas de referência para a sociedade civil, facilitando cruzamentos abertos e auditorias sem necessidade de programação.

```{r exportacao_tabelas}
# --- Tabela 5: Distância ao Marco R$ 5 Bilhões ---
df_distancia <- df_ciclo |>
  mutate(
    alvo_5b = idrgp_alvo * MARCO_PPA, # Meta (em reais) se os 5bi fossem distribuídos hoje perfeitamente pelo IVU
    distancia_abs = valor_acumulado - alvo_5b, # Diferença financeira 
    pct_alcancado = (valor_acumulado / alvo_5b) * 100 # Se atingiu 100% da sua parcela dos 5B
  ) |>
  select(
    Subprefeitura = subprefeitura, Sigla = sigla,
    `IDRGP Alvo (%)` = idrgp_alvo, `Gasto Real Ciclo (R$)` = valor_acumulado,
    `Alvo 5B (R$)` = alvo_5b, `Distância (R$)` = distancia_abs, `% Alcançado` = pct_alcancado
  ) |> arrange(desc(`Distância (R$)`))

# Salva o produto
write_xlsx(df_distancia, file.path(pasta_saida, "tabelas", "Produto5_distancia_marco_5b.xlsx"))

# Exibe a tabela no próprio relatório Rmd
datatable(df_distancia, options = list(pageLength = 10, scrollX = TRUE)) |>
  formatCurrency(c("Gasto Real Ciclo (R$)", "Alvo 5B (R$)", "Distância (R$)"), currency = "R$ ", mark = ".", dec.mark = ",") |>
  formatPercentage("IDRGP Alvo (%)", 2)
```

# 11. Considerações Metodológicas Finais

Este código foi modularizado e limpo, visando garantir a **transparência** e a **reprodutibilidade**:
* O script executa de maneira idêntica em qualquer máquina, com o uso de arquivos estáticos de pastas locais relativas (`here::here()`).
* Todas as lógicas envolvendo filtros obscuros, ou servidores de bancos fechados, foram superadas utilizando diretamente a base `base_resumida_ppa_idrgp.xlsx`, que funciona como a _Single Source of Truth_.
* A agregação é didaticamente feita de forma independente para (1) O ano de apuração e (2) a visão agregada histórica.
* A espacialização utiliza processamento reprodutível em CRSs universais e unindo subprefeituras e distritos via centróides matemáticos.
